---
title: "程式設計與應用"
subtitle: "第十二章：資料整備"
author: "劉昱佑"
institute: "實踐大學"
date: "`r Sys.Date()`"
format: revealjs
smaller: true
theme: serif
footer: "R in a Nutshell: A Desktop Quick Reference"
logo: "logo.svg"
editor: source
bibliography: bib.bib
suppress-bibliography: true
slide-number: true
scrollable: false
transition: "none"
menu:
  useTextContentForMissingTitles: false
  hideMissingTitles: true
  side: 'left'
  titleSelector: 'h1'
title-slide-attributes:
  data-notes: ""
include-after-body:
  text: |
    <script>
    Reveal.on('ready', function() {
      var title = Reveal.getSlides()[0];
      if (title) {
        title.insertAdjacentHTML('beforeend',
          '<p style="font-size:0.5em; margin-top:1.5em;">' +
          '<a href="ch12.html"  style="color:#555;">[English version]</a>' +
          '</p>');
      }
    });
    </script>
---

```{r setup, include=FALSE}
knitr::opts_chunk$set(fig.align = "center")
```

# **八成時間花在哪裡**

## 資料分析的不光彩祕密

書的作者原是生化系學生，受不了沒完沒了的實驗室準備工作而投奔計算機科學——結果踏進資料探勘這行，發現**專案約 80% 的力氣花在尋找、清理與整備資料**，真正的分析不到 5%（剩下的時間在寫報告）。

「資料是電腦產的，所以很完美，對吧？」實際上，資料幾乎從不以適合分析的形式儲存，連格式正確的資料也藏著驚喜。本章是工具箱：合併、轉換、分箱、取子集、摘要、重塑、清理、排序。

# 合併資料集

## paste：黏接文字

`paste` 逐元素串接字元向量（其他型別先轉型）：

```{r,echo=TRUE}
x <- c("a", "b", "c", "d", "e")
y <- c("A", "B", "C", "D", "E")
paste(x, y)
paste(x, y, sep="-")
paste(x, y, sep="-", collapse="#")   # collapse：壓成「一個」值
```

## cbind：橫向加欄

`cbind` 水平合併物件。從第十一章的 NFL 薪資表出發：

```{r,echo=TRUE}
top.5.salaries <- data.frame(
  name.last = c("Manning", "Brady", "Pepper", "Palmer", "Manning"),
  name.first = c("Peyton", "Tom", "Julius", "Carson", "Eli"),
  team = c("Colts", "Patriots", "Panthers", "Bengals", "Giants"),
  position = c("QB", "QB", "DE", "QB", "QB"),
  salary = c(18700000, 14626720, 14137500, 13980000, 12916666))
more.cols <- data.frame(year = rep(2008, 5), rank = 1:5)
cbind(top.5.salaries, more.cols)
```

## rbind：縱向加列

`rbind` 垂直合併——接上第六到第八名的薪資：

```{r,echo=TRUE}
next.three <- data.frame(
  name.last = c("Favre", "Bailey", "Harrison"),
  name.first = c("Brett", "Champ", "Marvin"),
  team = c("Packers", "Broncos", "Colts"),
  position = c("QB", "CB", "WR"),
  salary = c(12800000, 12690050, 12000000))
rbind(top.5.salaries, next.three)
```

## 延伸範例：抓股價並黏起來

書中把道瓊 30 檔成分股的報價合成一個資料框。`get.quotes` 用 `paste` 組出 Yahoo! Finance 的 CSV 網址（格式是作者試誤摸出來的）、用 `read.csv` 抓檔、再 `cbind` 上股票代碼欄：

```{r,eval=FALSE,echo=TRUE}
get.quotes <- function(ticker, from=(Sys.Date()-365), to=(Sys.Date()),
                       interval="d") {
  base <- "http://ichart.finance.yahoo.com/table.csv?"
  symbol <- paste("s=", ticker, sep="")
  from.month <- paste("&a=",                      # 月份從 00 編到 11！
    formatC(as.integer(format(from,"%m"))-1, width=2, flag="0"), sep="")
  from.day  <- paste("&b=", format(from,"%d"), sep="")
  from.year <- paste("&c=", format(from,"%Y"), sep="")
  to.month  <- paste("&d=",
    formatC(as.integer(format(to,"%m"))-1, width=2, flag="0"), sep="")
  to.day    <- paste("&e=", format(to,"%d"), sep="")
  to.year   <- paste("&f=", format(to,"%Y"), sep="")
  inter     <- paste("&g=", interval, sep="")
  url <- paste(base, symbol, from.month, from.day, from.year,
               to.month, to.day, to.year, inter, "&ignore=.csv", sep="")
  tmp <- read.csv(url)
  cbind(symbol=ticker, tmp)
}
```

## ……再把各檔股票綁在一起

`get.multiple.quotes` 走訪代碼清單，一路 `rbind`：

```{r,eval=FALSE,echo=TRUE}
get.multiple.quotes <- function(tkrs, from=(Sys.Date()-365),
                                to=(Sys.Date()), interval="d") {
  tmp <- NULL
  for (tkr in tkrs) {
    if (is.null(tmp)) tmp <- get.quotes(tkr, from, to, interval)
    else tmp <- rbind(tmp, get.quotes(tkr, from, to, interval))
  }
  tmp
}
dow.tickers <- c("MMM","AA","AXP","T","BAC","BA","CAT","CVX","CSCO",
  "KO","DD","XOM","GE","HPQ","HD","INTC","IBM","JNJ","JPM","KFT",
  "MCD","MRK","MSFT","PFE","PG","TRV","UTX","VZ","WMT","DIS")
dow30 <- get.multiple.quotes(dow.tickers)
```

::: {.callout-warning}
**Yahoo! 已關閉這個 API**——網址不再有效（今日請用 `quantmod`）。但*模式*——用 `paste` 組網址、用 `rbind` 累積——仍是日常功夫。為了讓本章後續範例能跑，下一張投影片徒手重建書中的五檔小樣本。
:::

## 重建 my.quotes

書中的五檔股票、三個月樣本，直接輸入：

```{r,echo=TRUE}
my.quotes <- data.frame(
  symbol = rep(c("GE","GOOG","AAPL","AXP","GS"), each=3),
  Date = rep(as.Date(c("2009-03-02","2009-02-02","2009-01-02")), 5),
  Open  = c(8.29,12.03,16.51, 333.33,334.29,308.60, 88.12,89.10,85.88,
            11.68,16.35,18.57, 87.86,78.78,84.02),
  High  = c(11.35,12.90,17.24, 359.16,381.00,352.33, 109.98,103.00,97.17,
            15.24,18.27,21.38, 115.65,98.66,92.20),
  Low   = c(5.87,8.40,11.87, 289.45,329.55,282.75, 82.33,86.51,78.20,
            9.71,11.44,14.72, 72.78,78.57,59.13),
  Close = c(10.11,8.51,12.13, 348.06,337.99,338.53, 105.12,89.31,90.13,
            13.63,12.06,16.73, 106.02,91.08,80.73),
  Volume = c(277426300,194928800,117846700, 5346800,6158100,5727600,
             25963400,27394900,33487900, 31136400,24297100,19110000,
             30196400,28301500,22764300),
  Adj.Close = c(10.11,8.51,11.78, 348.06,337.99,338.53, 105.12,89.31,90.13,
                13.45,11.90,16.51, 106.02,91.08,80.29))
head(my.quotes, 6)
```

## merge：以共同欄位連結

棒球員年齡在 `Master` 表、打擊數據在 `Batting` 表，兩邊都有 `playerID`。想看「附姓名與年齡的打擊數據」，就**merge**：

```{r,eval=FALSE,echo=TRUE}
batting <- dbGetQuery(con, "SELECT * FROM Batting")
master  <- dbGetQuery(con, "SELECT * FROM Master")
intersect(names(batting), names(master))
## [1] "playerID"
batting.w.names <- merge(batting, master)   # 以 playerID 連結
```

預設情況下 `merge` 以**所有同名欄位**為鍵——這裡只有一個，所以什麼都不必多寫。

## merge：引數與 JOIN 語意

```{r,eval=FALSE,echo=TRUE}
merge(x, y, by =, by.x =, by.y =, all =, all.x =, all.y =,
      sort =, suffixes =, incomparables =, ...)
```

| 引數 | 說明 | 預設值 |
|---|---|---|
| `x`、`y` | 兩個資料框 | |
| `by`／`by.x`、`by.y` | 鍵欄位（共同／各邊指定） | 同名欄位 |
| `all` | 兩邊未配對的列也保留（OUTER JOIN） | `FALSE` |
| `all.x`／`all.y` | 保留 x／y 未配對的列（LEFT／RIGHT OUTER） | `all` |
| `sort` | 結果依鍵排序？ | `TRUE` |
| `suffixes` | 非鍵同名欄位的改名後綴 | `c(".x",".y")` |
| `incomparables` | 永不配對的值 | `NULL` |

用 SQL 的話說：預設是 NATURAL JOIN；指定鍵就是 INNER JOIN；`all=TRUE` 是 FULL OUTER JOIN——完全沒有同名欄位時，回傳完整的**笛卡兒積**。

# 轉換

## 重新指派變數

用指派運算子就地修正變數。匯入的日期常以文字到貨——轉成真正的 `Date` 物件；衍生欄位也用同一套記法加入：

```{r,echo=TRUE}
my.quotes$Date <- as.Date(my.quotes$Date)   # 此處本來就是 Date；書中的
class(my.quotes$Date)                        # dow30 需要 factor -> Date
my.quotes$mid <- (my.quotes$High + my.quotes$Low) / 2
names(my.quotes)
```

## transform 函式

`transform(data, ...)` 把一組運算式套用在資料框*內部*——不必寫 `data$` 前綴——回傳修改後的資料框：

```{r,echo=TRUE}
my.quotes.transformed <- transform(my.quotes, Date = as.Date(Date),
                                   mid = (High + Low) / 2)
names(my.quotes.transformed)
```

## apply：沿陣列維度套用函式

`apply(X, MARGIN, FUN, ...)` 沿指定維度套用 `FUN`（額外引數轉傳給 `FUN`）。用 `max` 示範，結果一眼看得出來源：

```{r,echo=TRUE}
x <- 1:20
dim(x) <- c(5, 4)
x
apply(X=x, MARGIN=1, FUN=max)   # 逐列
apply(X=x, MARGIN=2, FUN=max)   # 逐欄
```

## 三維的 apply

`MARGIN` 可指定多個維度。換用 `paste`，*親眼看*哪些元素被分到一組：

```{r,echo=TRUE}
x <- 1:27
dim(x) <- c(3, 3, 3)
apply(X=x, MARGIN=1, FUN=paste, collapse=",")
apply(X=x, MARGIN=3, FUN=paste, collapse=",")
apply(X=x, MARGIN=c(1,2), FUN=paste, collapse=",")
```

最後一個呼叫的意思：對每組 (i, j)，計算 `x[i, j, 1], x[i, j, 2], x[i, j, 3]` 的 `FUN`。

## lapply 與 sapply：串列、向量、資料框

`lapply(X, FUN, ...)` 對每個元素套用 `FUN`、回傳**串列**——資料框就是欄位的串列：

```{r,echo=TRUE}
x <- as.list(1:5)
lapply(x, function(x) 2^x)[1:2]
d <- data.frame(x=1:5, y=6:10)
lapply(d, FUN=max)
```

想要向量或矩陣？`sapply` 能簡化就簡化：

```{r,echo=TRUE}
sapply(d, FUN=function(x) 2^x)
```

## mapply：多變量版本

`mapply(FUN, ..., MoreArgs=, SIMPLIFY=, USE.NAMES=)` 把 `FUN` 套用在各向量的第一個元素、再第二個、依此類推：

```{r,echo=TRUE}
mapply(paste, c(1,2,3,4,5), c("a","b","c","d","e"),
       c("A","B","C","D","E"), MoreArgs=list(sep="-"))
```

引數：`...` 放向量；`MoreArgs`——給 `FUN` 的固定額外引數串列；`SIMPLIFY`——簡化結果（預設 `TRUE`）；`USE.NAMES`——用第一個向量替結果命名。

## plyr 套件

被 apply 動物園搞糊塗了——名字亂、引數亂、回傳亂？**plyr** 套件提供 12 個命名有邏輯的函式：輸入型別（陣列 `a`／資料框 `d`／串列 `l`）×輸出型別（`a`／`d`／`l`／`_` 丟棄）：

| 輸入 ↓ 輸出 → | 陣列 | 資料框 | 串列 | 丟棄 |
|---|---|---|---|---|
| 陣列 | `aaply` | `adply` | `alply` | `a_ply` |
| 資料框 | `daply` | `ddply` | `dlply` | `d_ply` |
| 串列 | `laply` | `ldply` | `llply` | `l_ply` |

共同引數：`.data`、`.fun`、`.progress`（進度條）、`.parallel`（透過 foreach）、`...` 轉傳 `.fun`；陣列另有 `.margins`；資料框另有 `.variables`（分組依據）與 `.drop`。

```{r,echo=TRUE,message=FALSE}
library(plyr)
llply(.data=d, .fun=function(x) 2^x)$x   # ＝ lapply
aaply(.data=d, .margins=2, .fun=max)     # 附標籤的結果
```

（plyr 沒有 `tapply` 的對應。現代備註：plyr 的想法後來長成 `dplyr` 與 `purrr`。）

# 資料分箱

## Shingle 與 equal.count

分箱依某變數的值把觀測分組——例如把逐日資料按月摘要。**Shingle**（第七章）表示可重疊的區間，lattice 用它對數值變數做條件分組：

```{r,eval=FALSE,echo=TRUE}
shingle(x, intervals=sort(unique(x)))   # intervals：向量或兩欄矩陣
equal.count(x, ...)                     # 各箱觀測數相等
```

## cut：連續變離散

`cut` 把數值向量切成**因子**，每個水準對應一段區間（另有 Date 版本）：

```{r,eval=FALSE,echo=TRUE}
cut(x, breaks, labels = NULL, include.lowest = FALSE, right = TRUE,
    dig.lab = 3, ordered_result = FALSE, ...)
```

| 引數 | 說明 | 預設值 |
|---|---|---|
| `breaks` | 箱數（一個整數）或切點（向量） | |
| `labels` | 水準標籤 | `NULL` |
| `include.lowest` | 邊界值算進端點箱？ | `FALSE` |
| `right` | 區間右閉左開？ | `TRUE` |
| `dig.lab` | 自動標籤的位數 | 3 |
| `ordered_result` | 回傳有序因子？ | `FALSE` |

## cut 實戰：打擊率

統計各打擊率區間的球員數——書中的 `batting.2008` 資料集，按課程慣例抓取：

```{r,echo=TRUE}
temp <- tempfile(fileext = ".rda")
download.file("https://raw.githubusercontent.com/cran/nutshell/master/data/batting.2008.rda",
              temp, mode = "wb")
load(temp)
batting.2008.AB <- transform(batting.2008, AVG = H/AB)
batting.2008.over100AB <- subset(batting.2008.AB, subset=(AB > 100))
battingavg.2008.bins <- cut(batting.2008.over100AB$AVG, breaks=10)
table(battingavg.2008.bins)
```

## make.groups：合併並標注來源

`make.groups`（lattice）把多個相似物件疊成一個資料框，逐列標注出處：

```{r,echo=TRUE}
library(lattice)
hat.sizes <- seq(from=6.25, to=7.75, by=.25)
pants.sizes <- c(30, 31, 32, 33, 34, 36, 38, 40)
shoe.sizes <- seq(from=7, to=12)
head(make.groups(hat.sizes, pants.sizes, shoe.sizes), 9)
```

# 子集

## 中括號記法

資料太多——有不相干的列，或乾脆超出記憶體？切吧。邏輯運算式當列索引、名稱向量挑欄位：

```{r,echo=TRUE}
batting.2008.short <- batting.2008[batting.2008$yearID==2008,
                       c("nameFirst", "nameLast", "AB", "H", "BB")]
head(batting.2008.short, 4)
```

## subset 函式

`subset(x, subset, select, drop=FALSE)` 做不了中括號做不到的事——但更好讀，因為欄名在裡面可以*裸寫*：

```{r,echo=TRUE}
batting.2008.short <- subset(batting.2008, yearID==2008,
                             c("nameFirst", "nameLast", "AB", "H", "BB"))
head(batting.2008.short, 4)
```

引數：`subset`——選列的邏輯運算式；`select`——選欄的運算式；`drop`——轉傳給 `[`。

## 隨機抽樣

`sample(x, size, replace=FALSE, prob=NULL)` 抽取*向量元素*的隨機樣本。反直覺的是：用在資料框上抽的是**欄位**（資料框是欄位的串列！）——所以改抽*列號*：

```{r,echo=TRUE}
batting.2008[sample(1:nrow(batting.2008), 5), 9:14]
```

更複雜的隨機子集也是同一招——隨機抽三支球隊的全部數據：

```{r,echo=TRUE}
batting.2008$teamID <- as.factor(batting.2008$teamID)
batting.2008.3teams <- batting.2008[is.element(batting.2008$teamID,
                         sample(levels(batting.2008$teamID), 3)), ]
summary(batting.2008.3teams$teamID)[1:10]
```

分層、群集、最大熵等進階抽樣方法，見 `sampling` 套件。

# 摘要函式

## tapply

`tapply(X, INDEX, FUN=, ..., simplify=)` 在因子串列 `INDEX` 定義的分組內摘要向量 `X`。各隊全壘打總數：

```{r,echo=TRUE}
tapply(X=batting.2008$HR, INDEX=list(batting.2008$teamID), FUN=sum)
```

引數：`X`——對象；`INDEX`——因子串列，各與 `X` 等長；`FUN`；`...` 轉傳 `FUN`；`simplify`——`FUN` 回傳純量時給陣列（預設），否則串列。

## tapply：更豐富的摘要、更多維度

`FUN` 可以回傳多個值——各聯盟打擊率的 `fivenum`（最小值、下樞紐、中位數、上樞紐、最大值）：

```{r,echo=TRUE}
tapply(X=(batting.2008$H/batting.2008$AB),
       INDEX=list(batting.2008$lgID), FUN=fivenum)
```

`INDEX` 也能放多個因子——聯盟×打擊慣用手的平均全壘打：

```{r,echo=TRUE}
tapply(X=(batting.2008$HR),
       INDEX=list(batting.2008$lgID, batting.2008$bats), FUN=mean)
```

## by：資料框版的 tapply

`by` 是 `tapply` 的資料框手足（`INDICES` 取代 `INDEX`）——逐組計算整欄平均：

```{r,echo=TRUE}
by(batting.2008[, c("H", "2B", "3B", "HR")],
   INDICES=list(batting.2008$lgID, batting.2008$bats), FUN=colMeans)
```

## aggregate

`aggregate(x, by, FUN, ...)` 一次摘要多個欄位（時間序列版改收 `nfrequency`、`ndeltat`、`ts.eps`）。各隊合計：

```{r,echo=TRUE}
aggregate(x=batting.2008[, c("AB", "H", "BB", "2B", "3B", "HR")],
          by=list(batting.2008$teamID), FUN=sum)[1:8, ]
```

引數：`x`；`by`——與 `x` 等長的分組元素串列；`FUN`——純量摘要函式（時間序列預設 `sum`）；`...` 轉傳 `FUN`。

## rowsum

只想按組求和？`rowsum(x, group, reorder=TRUE)` 是直達車：

```{r,echo=TRUE}
rowsum(batting.2008[, c("AB", "H", "BB", "2B", "3B", "HR")],
       group=batting.2008$teamID)[1:8, ]
```

## 計數：tabulate 與 table

`tabulate` 統計各整數值出現的次數（不附標籤——自己加）：

```{r,echo=TRUE}
HR.cnts <- tabulate(batting.2008$HR)
names(HR.cnts) <- 0:(length(HR.cnts) - 1)
HR.cnts[1:12]
```

**類別**值用 `table`，回傳計數的 table 物件（SAS 使用者：相當於 `PROC FREQ`）：

```{r,echo=TRUE}
table(batting.2008$bats)
```

`table` 的引數：`...`——因子（或可轉型者）；`exclude`——剔除的水準；`useNA`——`"no"`／`"ifany"`／`"always"`；`dnn`——維度名稱；`deparse.level`——自動命名方式。

## 多維表與 xtabs

因子越多、維度越多——打擊手×投球手（再加 `lgID` 就是第三維）：

```{r,echo=TRUE}
table(batting.2008[, c("bats", "throws")])
```

`xtabs` 用**公式**建同樣的列聯表——常常省下不少打字：

```{r,echo=TRUE}
xtabs(~bats+lgID, batting.2008)
```

數值變數也能入列：先 `cut`、再 `table`——正是前面打擊率分箱的做法。

# 重塑資料

## 窄與寬，以及 t

資料倉儲常一列存一個*事實*（「窄」格式）；分析可能需要一個概念一欄（「寬」格式）——反之亦然。最簡單的重塑工具是轉置 `t`（向量被當成單欄矩陣，轉出單列矩陣）：

```{r,echo=TRUE}
m <- matrix(1:10, nrow=5)
t(m)
t(1:10)
```

## stack 與 unstack

以窄版報價表（代碼、日期、收盤）操作：

```{r,echo=TRUE}
my.quotes.narrow <- my.quotes[, c("symbol", "Date", "Close")]
unstacked <- unstack(my.quotes.narrow, form=Close~symbol)
unstacked
stack(unstacked)[1:6, ]
```

`form` 公式裡，右側是攤開依據的變數、左側是值。順序保留；Date 欄**消失**——`unstack` 適合「只有兩個變數重要」的資料。

## reshape：長變寬

`reshape` 是強大（卻出名地一體兩面）的工具。列＝日期、欄＝股票：

```{r,echo=TRUE}
my.quotes.wide <- reshape(my.quotes.narrow, idvar="Date",
                          timevar="symbol", direction="wide")
my.quotes.wide
```

參數會跟著結果存進屬性（`attributes(my.quotes.wide)$reshapeWide` 記著 `idvar`、`timevar`、`varying`……）——所以**不帶引數**呼叫 `reshape(my.quotes.wide)` 就能逆轉操作。

## reshape：各種變化

角色互換——列＝股票、欄＝日期；或一次攜帶**多個**值欄位：

```{r,echo=TRUE}
reshape(my.quotes.narrow, idvar="symbol", timevar="Date",
        direction="wide")
my.quotes.oc <- my.quotes[, c("symbol", "Date", "Close", "Open")]
reshape(my.quotes.oc, timevar="Date", idvar="symbol",
        direction="wide")[, 1:5]
```

## reshape：引數

一個函式、兩種身分——`direction="wide"` 需要 `idvar` ＋ `timevar`；`direction="long"` 需要 `varying`：

| 引數 | 說明 |
|---|---|
| `data` | 要重塑的資料框 |
| `varying` | 寬格式中將攤成長格式各列的變數 |
| `v.names` | 長格式中將變成寬格式欄位的變數 |
| `timevar`／`idvar` | 長格式中識別觀測／群體的變數（預設 `"time"`／`"id"`） |
| `ids`／`times` | 新 id／time 變數的值 |
| `drop` | 排除的變數 |
| `direction` | `"wide"` 或 `"long"` |
| `new.row.names` | 以 id×time 產生列名？ |
| `sep`／`split` | 寬欄名如何編碼「變數×時間」（sep 預設 `"."`） |

## reshape 套件：melt 與 cast

Hadley Wickham 的 **reshape** 套件（不是那個函式！）用一個直覺模型取代上述一切：先把表格**melt（熔化）**成交易式紀錄，再把紀錄**cast（澆鑄）**成任何形狀：

```{r,echo=TRUE,message=FALSE,warning=FALSE}
library(reshape)
my.molten.quotes <- melt(my.quotes[, 1:8], id.vars=c("symbol", "Date"))
head(my.molten.quotes)
```

（書中的呼叫省略了 `id.vars`——它從 CSV 匯入的 `Date` 是*因子*，`melt` 會自動認作 id。我們的是真正的 `Date` 類別，否則會被當成測量值熔掉，所以明確指名 id。）

## cast：一鍋熔湯、三種形狀

```{r,echo=TRUE}
cast(data=my.molten.quotes, variable~Date, subset=(symbol=='GE'))
cast(data=my.molten.quotes, symbol~Date, subset=(variable=='Adj.Close'))
```

公式裡放 `|` 會回傳表格的**串列**——`cast(my.molten.quotes, Date~variable|symbol)` 給每檔股票一張報價表。

## melt 與 cast：引數

`melt.data.frame(data, id.vars, measure.vars, variable_name, na.rm, ...)`——`id.vars` 識別觀測、`measure.vars` 是測量值（未指定時：因子／字元欄當 id、其餘當測量）；`variable_name` 預設 `"variable"`。另有陣列與串列方法（`melt.array` 收 `varnames`；`melt.list` 遞迴熔化）。

`cast(data, formula, fun.aggregate=NULL, ..., margins, subset, fill, add.missing, value)`：

- `formula`——`x_1 + x_2 ~ y_1 ~ ... | list_var`，`...` 表示「其餘所有變數」、`.` 表示「沒有變數」（預設 `...~variable`）；
- `fun.aggregate`——一格多值時的聚合方式；`margins`——計算邊際；`subset`——篩選熔化資料；`fill`／`add.missing`——處理缺席組合；`value`——值欄位名稱。

（現代備註：reshape 衍生出 `reshape2`，如今由 `tidyr` 的 `pivot_longer`／`pivot_wider` 接班——melt/cast 的思想一脈相承。）

# 資料清理

## 清理的意義

::: {.callout-note}
**驚喜是常態。** 作者的信用資料戰爭故事：有效的 FICO 信用分數介於 340–840，但資料裡滿是 997／998／999——那是「資料不足」之類的特殊代碼，不是超神信用。醫院紀錄：同名病人被誤併成一筆；同一病人看兩位醫生變成兩筆。清理**不是改變資料的意義**——而是辨識收集、處理、儲存過程造成的問題，修掉它們、別讓它們汙染分析。
:::

## 找出並移除重複

假設 GE 不小心在代碼清單出現兩次。`duplicated` 標記重複了前面列的列；拿它來過濾，或讓 `unique` 一步到位：

```{r,echo=TRUE}
my.quotes.2 <- rbind(my.quotes, my.quotes[my.quotes$symbol == "GE", ])
duplicated(my.quotes.2)
my.quotes.unique <- my.quotes.2[!duplicated(my.quotes.2), ]
my.quotes.unique <- unique(my.quotes.2)        # 結果相同
nrow(my.quotes.unique)
```

# 排序

## sort

```{r,echo=TRUE}
w <- c(5, 4, 7, 2, 7, 1)
sort(w)
sort(w, decreasing=TRUE)
length(w) <- 7                      # 製造一個 NA
sort(w)                             # na.last=NA：NA 被丟掉
sort(w, na.last=TRUE)
sort(w, na.last=FALSE)
```

## order：排序資料框

`sort` 排向量；資料框要靠**列索引的排列**，由 `order(..., na.last=, decreasing=)` 產生——它依序按各引數向量排序、以下一個向量打破平手：

```{r,echo=TRUE}
v <- c(11, 12, 13, 15, 14)
order(v)
v[order(v)]
u <- c("pig", "cow", "duck", "horse", "rat")
w <- data.frame(v, u)
w[order(w$v), ]
```

## 按一欄或多欄排序

報價表按收盤價排；再按代碼排、收盤價打破平手：

```{r,echo=TRUE}
my.quotes[order(my.quotes$Close), ][1:5, 1:6]
my.quotes[order(my.quotes$symbol, my.quotes$Close), ][1:6, 1:6]
```

## 按全部欄位排序：do.call

整個資料框排序藏著陷阱：`order(my.quotes)` 把資料框當*一條長向量*。`order` 想要的是一串向量——用 `do.call` 把資料框的欄位攤成引數送進去：

```{r,echo=TRUE}
do.call(order, my.quotes)
my.quotes[do.call(order, my.quotes), ][1:6, 1:6]
```

## 版權聲明

- **版權。** 本講義改編自 Joseph Adler 著、O'Reilly Media 出版之 *R in a Nutshell: A Desktop Quick Reference*（第二版）。原著作者與出版社保留一切權利。

- **僅限非商業用途。** 本教材僅供教學使用，不得用於商業營利。

- **標示出處。** 任何重製、散布或使用本教材，皆須妥善標註原始出處。
