---
title: "程式設計與應用"
subtitle: "第十四章：Lattice 繪圖"
author: "劉昱佑"
institute: "實踐大學"
date: "`r Sys.Date()`"
format: revealjs
smaller: true
theme: serif
footer: "R in a Nutshell: A Desktop Quick Reference"
logo: "logo.svg"
editor: source
bibliography: bib.bib
suppress-bibliography: true
slide-number: true
scrollable: false
transition: "none"
menu:
  useTextContentForMissingTitles: false
  hideMissingTitles: true
  side: 'left'
  titleSelector: 'h1'
title-slide-attributes:
  data-notes: ""
include-after-body:
  text: |
    <script>
    Reveal.on('ready', function() {
      var title = Reveal.getSlides()[0];
      if (title) {
        title.insertAdjacentHTML('beforeend',
          '<p style="font-size:0.5em; margin-top:1.5em;">' +
          '<a href="ch14.html"  style="color:#555;">[English version]</a>' +
          '</p>');
      }
    });
    </script>
---

```{r setup, include=FALSE}
knitr::opts_chunk$set(fig.align = "center")
library(lattice)
```

# **R 的格狀圖**

## 歷史與理念

`lattice` 套件 [@sarkar2008lattice] 實作了 **trellis 繪圖**——Cleveland 為*條件化*資料設計的視覺化框架 [@cleveland1993visualizing]：對資料的每個子集重複同一種面板，排成網格以便即時比較。

- 公式介面：`y ~ x | condition` 讀作「y 對 x，condition 的每個水準一個面板」。
- lattice 函式**回傳物件**；物件被列印時圖才出現——在腳本與函式中務必記得這點。

```{r,echo=TRUE,cache=TRUE}
temp <- tempfile(fileext = ".rda")
download.file("https://raw.githubusercontent.com/cran/nutshell/master/data/births2006.smpl.rda", temp, mode = "wb")
load(temp)
dim(births2006.smpl)
```

## 簡單範例

2006 年美國出生資料（10% 抽樣）：出生體重與生產方式有什麼關係？

```{r,echo=TRUE,out.width="70%"}
histogram(~ DBWT | DMETH_REC, data = births2006.smpl,
          xlab = "Birth weight (g)")
```

一條公式產出三個對齊的面板——不用迴圈就完成條件化。

## 使用 lattice 函式

所有高階 lattice 函式共享同一套解剖構造：

```{r,eval=FALSE,echo=TRUE}
xyplot(y ~ x | g,            # 公式，條件化可選
       data = df,            # 變數所在
       groups = h,           # 面板內的分組疊加
       layout = c(3, 1),     # 面板排列
       main = "...", xlab = "...", ylab = "...")
```

- `groups=` 在面板*內*區分子集（配 `auto.key=TRUE` 出圖例）；`|` 在面板*間*區分子集。
- 回傳的 `"trellis"` 物件可以儲存、用 `update()` 修改、之後再列印。

## 單變量圖：直方圖與密度圖

```{r,echo=TRUE,out.width="68%"}
densityplot(~ DBWT | DPLURAL, data = births2006.smpl,
            plot.points = FALSE, layout = c(1, 5),
            xlab = "Birth weight (g)")
```

把面板直向堆疊（每種胎數一格：單胞胎、雙胞胎、三胞胎……）讓 x 軸對齊——多胞胎體重較輕，整個故事一欄講完。

## 單變量圖：點條與分位數

- `stripplot()`——一筆觀測一個點，小群組的理想選擇；
- `qqmath()`——樣本分位數對理論分布；
- `bwplot()`——盒鬚圖，`boxplot()` 的 lattice 表親：

```{r,echo=TRUE,out.width="68%"}
bwplot(DBWT ~ factor(APGAR5), data = births2006.smpl,
       xlab = "5-minute Apgar score", ylab = "Birth weight (g)")
```

體重與 Apgar 分數同升——二十個盒子一眼看盡。

## 雙變量圖

`xyplot()` 是條件化散佈圖。各星期幾的平均出生體重，依生產方式分面板：

```{r,echo=TRUE,out.width="70%"}
wt <- aggregate(DBWT ~ DOB_WK + DMETH_REC, data = births2006.smpl, mean)
xyplot(DBWT ~ DOB_WK | DMETH_REC, data = wt, type = "h",
       layout = c(3, 1), xlab = "Day of week", ylab = "Mean weight (g)")
```

其他雙變量夥伴：`barchart()`、`dotplot()`（Cleveland 點圖——常是圓餅圖與長條圖的最佳替代品）。

## 三變量圖

三個數值維度時：

```{r,echo=TRUE,out.width="62%"}
x <- seq(-2, 2, length.out = 40)
grid <- expand.grid(x = x, y = x)
grid$z <- with(grid, exp(-(x^2 + y^2)))
levelplot(z ~ x * y, data = grid)
```

- `levelplot()`——彩色磚塊；`contourplot()`——帶標籤的等高線；
- `cloud()`——3D 點雲；`wireframe()`——3D 曲面。

## 自訂面板函式

面板函式決定每個方格內畫什麼。包住預設函式再往上加：

```{r,echo=TRUE,out.width="65%"}
xyplot(DBWT ~ WTGAIN | DSEX,
       data = births2006.smpl[sample(nrow(births2006.smpl), 2000), ],
       alpha = 0.2,
       panel = function(x, y, ...) {
         panel.xyplot(x, y, ...)
         panel.lmline(x, y, col = "red", lwd = 2)
       },
       xlab = "Maternal weight gain (lb)", ylab = "Birth weight (g)")
```

`panel.lmline`、`panel.loess`、`panel.abline`、`panel.grid` 都是現成的積木。

## 自訂 lattice 外觀

- `trellis.par.get()` / `trellis.par.set()` 全域調整主題（顏色、字型、符號）。
- `show.settings()` 一眼展示目前主題。
- 單張圖：`par.settings=` 把主題調整注入單一呼叫；
- `update(plot_object, ...)` 修改既有的 trellis 物件——潤飾存好的圖而不必重算。

```{r,eval=FALSE,echo=TRUE}
my.theme <- trellis.par.get()
my.theme$plot.symbol$pch <- 19
trellis.par.set(my.theme)
```

## Lattice 與基礎繪圖的比較

| | 基礎繪圖 | Lattice |
|:---|:---|:---|
| 條件化 | 手動迴圈＋`par(mfrow)` | 公式裡的 `| g` |
| 回傳值 | 無（筆墨上紙） | trellis 物件 |
| 圖例 | 手動 `legend()` | `auto.key = TRUE` |
| 面板間一致性 | 自己負責 | 自動 |

當問題是「這個模式*在每個子群內*都成立嗎？」時，lattice 正是利器——第十五章將介紹 `ggplot2`，第三套建立在完整文法上的系統。

## 版權聲明

- **版權聲明。** 本教材改編自 Joseph Adler 所著 *R in a Nutshell: A Desktop Quick Reference*（第二版，O'Reilly Media）。所有權利均由原作者與出版者保留。

- **僅供非商業用途。** 本教材嚴格限定用於教育目的，不得用於商業獲利。

- **適當標註出處。** 任何對本教材的重製、散布或使用，都必須適當標註原始出處。
