---
title: "程式設計與應用"
subtitle: "第二十一章：分類模型"
author: "劉昱佑"
institute: "實踐大學"
date: "`r Sys.Date()`"
format: revealjs
smaller: true
theme: serif
footer: "R in a Nutshell: A Desktop Quick Reference"
logo: "logo.svg"
editor: source
bibliography: bib.bib
suppress-bibliography: true
slide-number: true
scrollable: false
transition: "none"
menu:
  useTextContentForMissingTitles: false
  hideMissingTitles: true
  side: 'left'
  titleSelector: 'h1'
title-slide-attributes:
  data-notes: ""
include-after-body:
  text: |
    <script>
    Reveal.on('ready', function() {
      var title = Reveal.getSlides()[0];
      if (title) {
        title.insertAdjacentHTML('beforeend',
          '<p style="font-size:0.5em; margin-top:1.5em;">' +
          '<a href="ch21.html"  style="color:#555;">[English version]</a>' +
          '</p>');
      }
    });
    </script>
---

```{r setup, include=FALSE}
knitr::opts_chunk$set(fig.align = "center", fig.height = 4.2)
```

# **預測類別**

## 迴歸的類別表親

**分類模型**預測*類別*反應——垃圾信或正常信、患病或健康、屬於哪一類。工具與第二十章相互呼應，但反應變數是因子。本章的貫穿範例是 **Spambase**：4,601 封電子郵件、57 個數值特徵，各標記為垃圾信或否。

我們從線性方法（邏輯斯迴歸、判別分析）走到樹與集成（bagging、boosting、隨機森林），再到神經網路與 SVM。

# 線性分類模型

## 邏輯斯迴歸

**二元**反應的主力：`family=binomial` 的 `glm`，建模結果的對數勝算（log-odds）：

```{r,eval=FALSE,echo=TRUE}
spam.model <- glm(is_spam ~ ., data=spambase, family=binomial(link="logit"))
summary(spam.model)
predict(spam.model, newdata, type="response")   # 預測機率
```

- `summary` 報告係數、z 值、p 值，外加**虛無與殘差離差（deviance）**及 **AIC**（不是 R²）。
- `type="response"` 回傳機率；設門檻（如 0.5）轉成類別標籤。
- 「Number of Fisher Scoring iterations」報告 IRLS 配適多快收斂。
- 多類別延伸：`nnet::multinom`（多項對數線性模型），或有序結果用 `MASS::polr`。

## 線性與彈性判別分析

判別分析找出最能*分隔*類別的（線性）預測變數組合——`MASS::lda`（二次邊界用 `qda`）：

```{r,eval=FALSE,echo=TRUE}
library(MASS)
iris.lda <- lda(Species ~ ., data=iris)
predict(iris.lda, iris)$class          # 預測類別
```

更豐富的變體在套件 `mda`：

- **`fda`**——*彈性*判別分析（透過迴歸做非線性邊界）；
- **`mda`**——*混合*判別分析（每類別為高斯混合）。

LDA 假設各類別共變異數相等、預測變數大致常態；QDA 鬆綁共變異數相等的假設。

## 對數線性模型

對列聯表中的計數，**對數線性模型**檢驗類別變數間的關聯——`stats::loglin(table, margin, ...)`（更友善的公式介面是 `MASS::loglm`）：

```{r,eval=FALSE,echo=TRUE}
library(MASS)
loglm(~ Sex + Class + Survived, data=Titanic)   # 互相獨立
loglm(~ Sex*Class + Survived, data=Titanic)     # Sex、Class 有關聯
```

`loglin` 的引數：表格、要配適的邊際向量清單、可選的起始估計、`maxit`（IPF 演算法的迭代上限）。

# 樹與集成

## 分類樹：rpart

`rpart` 以**遞迴分割**建樹——反覆挑出最能分隔類別的特徵來切：

```{r,eval=FALSE,echo=TRUE}
library(rpart)
spam.tree <- rpart(is_spam ~ ., data=spambase)
spam.tree                                  # 各分裂的文字描述
printcp(spam.tree)                         # CP 表：複雜度 vs. 誤差
plot(spam.tree); text(spam.tree)           # 畫出來
spam.tree.pruned <- prune(spam.tree, cp=0.01)   # 修剪避免過度配適
```

`printcp`／`plotcp` 的輸出（CP、nsplit、rel error、xerror）指引**修剪**：選使交叉驗證誤差最小的複雜度參數。

## Bagging 與 Boosting

單棵樹不穩定；樹的**集成**準得多：

- **Bagging**（拔靴聚合）——`ipred::bagging` 或 `adabag::bagging`：對拔靴樣本配多棵樹、平均／投票。降低變異。
- **Boosting**——`ada::ada` 或 `adabag::boosting`（AdaBoost）、`gbm::gbm`（梯度提升）：*依序*配樹，每棵聚焦前一棵的錯誤。同時降低偏誤與變異。

```{r,eval=FALSE,echo=TRUE}
library(adabag)
spam.bag  <- bagging(is_spam ~ ., data=spambase)
spam.boost <- boosting(is_spam ~ ., data=spambase)
predict(spam.boost, newdata)$class
```

這些是極易平行的——每棵樹獨立配適（第二十六章）。

## 隨機森林

`randomForest` 既對樹做 bagging、*又*在每個分裂隨機限制可考慮的特徵，使樹彼此去相關——通常是最強的現成分類器：

```{r,eval=FALSE,echo=TRUE}
library(randomForest)
spam.rf <- randomForest(is_spam ~ ., data=spambase, ntree=500)
spam.rf                                # OOB 誤差估計＋混淆矩陣
importance(spam.rf)                    # 變數重要性
predict(spam.rf, newdata)
```

關鍵旋鈕：`ntree`（樹數）、`mtry`（每次分裂試的特徵數）。**袋外（OOB）**誤差是免費又誠實的準確度估計——不必另留測試集。

# 神經網路與 SVM

## 神經網路

`nnet::nnet` 配適單一隱藏層的前饋網路：

```{r,eval=FALSE,echo=TRUE}
library(nnet)
spam.nn <- nnet(is_spam ~ ., data=spambase, size=10, decay=0.01, maxit=200)
predict(spam.nn, newdata, type="class")
```

`size` 設隱藏單元數、`decay` 是權重正則化（抑制過度配適）、`maxit` 限制迭代。（現代深度學習住在 `keras`／`torch`，想法相同、規模放大。）

## 支援向量機

`e1071::svm` 找最大邊際的邊界，以核函數處理非線性：

```{r,eval=FALSE,echo=TRUE}
library(e1071)
spam.svm <- svm(is_spam ~ ., data=spambase,
                type="C-classification", kernel="radial")
predict(spam.svm, newdata)
naiveBayes(is_spam ~ ., data=spambase)   # 同套件還有單純貝氏
```

`type="C-classification"` 是標準分類器；`kernel` 可為 `"linear"`、`"polynomial"`、`"radial"`（RBF）、`"sigmoid"`。用 `tune` 調 cost 與核參數。同套件的 `naiveBayes` 提供快速的機率式基準。

## k 最近鄰，以及如何選模型

最簡單的分類器——`class::knn(train, test, cl, k)`——以最近 `k` 個鄰居的多數決替每點標記；根本沒有「配適」模型。

::: {.callout-tip}
**沒有萬用最佳解。** 邏輯斯迴歸好解釋；LDA 要檢查的假設少；樹好讀；**隨機森林與 boosting 通常在純準確度上勝出**；SVM 在高維出色；kNN 是快速基準。用獨立測試集或交叉驗證誠實比較，並以**混淆矩陣**判斷、別只看整體準確度。
:::

## 版權聲明

- **版權。** 本講義改編自 Joseph Adler 著、O'Reilly Media 出版之 *R in a Nutshell: A Desktop Quick Reference*（第二版）。原著作者與出版社保留一切權利。

- **僅限非商業用途。** 本教材僅供教學使用，不得用於商業營利。

- **標示出處。** 任何重製、散布或使用本教材，皆須妥善標註原始出處。
