---
title: "程式設計與應用"
subtitle: "第二十一章：分類模型"
author: "劉昱佑"
institute: "實踐大學"
date: "`r Sys.Date()`"
format: revealjs
smaller: true
theme: serif
footer: "R in a Nutshell: A Desktop Quick Reference"
logo: "logo.svg"
editor: source
bibliography: bib.bib
suppress-bibliography: true
slide-number: true
scrollable: false
transition: "none"
menu:
  useTextContentForMissingTitles: false
  hideMissingTitles: true
  side: 'left'
  titleSelector: 'h1'
title-slide-attributes:
  data-notes: ""
include-after-body:
  text: |
    <script>
    Reveal.on('ready', function() {
      var title = Reveal.getSlides()[0];
      if (title) {
        title.insertAdjacentHTML('beforeend',
          '<p style="font-size:0.5em; margin-top:1.5em;">' +
          '<a href="ch21.html"  style="color:#555;">[English version]</a>' +
          '</p>');
      }
    });
    </script>
---

```{r setup, include=FALSE}
knitr::opts_chunk$set(fig.align = "center")
```

# **預測類別**

## 垃圾郵件問題

分類預測的是**類別**而非數字。貫穿本章的例子：4,601 封郵件、57 個數值特徵、一個標籤——是不是垃圾郵件：

```{r,echo=TRUE,cache=TRUE}
temp <- tempfile(fileext = ".rda")
download.file("https://raw.githubusercontent.com/cran/nutshell/master/data/spambase.rda", temp, mode = "wb")
load(temp)
dim(spambase)
table(spambase$is_spam)
```

切成訓練集與測試集——衡量分類器唯一誠實的方式：

```{r,echo=TRUE}
set.seed(11)
idx   <- sample(nrow(spambase), 3000)
train <- spambase[idx, ]
test  <- spambase[-idx, ]
```

## 邏輯斯迴歸

透過 logit 連結建模垃圾郵件的*機率*：

$$\log \frac{p}{1-p} = c_0 + c_1 x_1 + \cdots + c_n x_n$$

```{r,echo=TRUE,warning=FALSE}
spam.glm <- glm(is_spam ~ word_freq_free + word_freq_money +
                  capital_run_length_total + char_freq_exclamation,
                family = binomial, data = train)
coef(summary(spam.glm))
```

正係數提高垃圾郵件的勝算；`exp(coef)` 給出勝算比。

## 從機率到決策

```{r,echo=TRUE}
p.hat <- predict(spam.glm, newdata = test, type = "response")
pred  <- ifelse(p.hat > 0.5, 1, 0)
tab   <- table(actual = test$is_spam, predicted = pred)
tab
sum(diag(tab)) / sum(tab)        # 準確率
```

**混淆矩陣**把偽陽性（好信被攔）與偽陰性（垃圾信放行）分開——多數應用中兩種錯誤代價不同，門檻值應據此調整。

## 線性判別分析

LDA 把每個類別建模為高斯分布，畫出最佳線性邊界：

```{r,echo=TRUE,message=FALSE}
library(MASS)
spam.lda <- lda(is_spam ~ word_freq_free + word_freq_money +
                  capital_run_length_total + char_freq_exclamation,
                data = train)
mean(predict(spam.lda, test)$class == test$is_spam)
```

- 類別分得開且接近高斯時很穩定；`qda()` 允許彎曲邊界。
- 純列聯表資料則由對數線性模型（`loglin()`／`poisson` 家族的 `glm`）扮演對應角色。

## k 最近鄰

完全不建模型：每個點由 $k$ 個最近的訓練點投票決定：

```{r,echo=TRUE,message=FALSE}
library(class)
vars <- c("word_freq_free", "word_freq_money",
          "capital_run_length_total", "char_freq_exclamation")
pred.knn <- knn(scale(train[, vars]), scale(test[, vars]),
                cl = train$is_spam, k = 5)
mean(pred.knn == test$is_spam)
```

::: {.callout-tip}
**kNN 要先標準化特徵。** 距離法會被單位最大的變數宰制；先 scale 再上。
:::

## 分類樹

樹用一連串是非題切割特徵空間——完全可解釋：

```{r,echo=TRUE,out.width="62%"}
library(rpart)
spam.tree <- rpart(factor(is_spam) ~ ., data = train)
plot(spam.tree, uniform = TRUE, margin = 0.05)
text(spam.tree, cex = 0.7)
mean(predict(spam.tree, test, type = "class") == test$is_spam)
```

`printcp()` 與 `prune()` 以成本複雜度修剪控制過度配適。

## 類神經網路與 SVM

```{r,echo=TRUE,message=FALSE,results='hide'}
library(nnet)
set.seed(11)
spam.nn <- nnet(factor(is_spam) ~ ., data = train,
                size = 4, decay = 0.1, maxit = 200, MaxNWts = 2000)
```

```{r,echo=TRUE}
mean(predict(spam.nn, test, type = "class") == test$is_spam)
```

- `nnet()` 配適單隱藏層網路——經典主力。
- 支援向量機（`e1071` 套件的 `svm()`）尋找最大邊界，並以核函數處理非線性。

## 隨機森林

數百棵樹建立在拔靴樣本上，投票平均：

```{r,echo=TRUE,message=FALSE}
library(randomForest)
set.seed(11)
spam.rf <- randomForest(factor(is_spam) ~ ., data = train, ntree = 200)
mean(predict(spam.rf, test) == test$is_spam)
```

```{r,echo=TRUE,out.width="60%"}
varImpPlot(spam.rf, n.var = 10, main = "Top 10 features")
```

通常是開箱即用準確率最高的選擇，還免費附贈特徵重要性排名——代價是可解釋性。

## 如何挑選分類器

| 需求 | 選擇 |
|:---|:---|
| 可解釋的係數／勝算 | 邏輯斯迴歸 |
| 可解釋的規則 | 分類樹 |
| 即插即用的最佳準確率 | 隨機森林 |
| 小資料、平滑邊界 | LDA / kNN |
| 高維度、重視邊界 | SVM |

不論用哪個模型：訓練／測試切分（或交叉驗證）、混淆矩陣與錯誤成本永遠優先 [@hastie2009elements]。第二十二章將視野擴大到機器學習的其他面向。

## 版權聲明

- **版權聲明。** 本教材改編自 Joseph Adler 所著 *R in a Nutshell: A Desktop Quick Reference*（第二版，O'Reilly Media）。所有權利均由原作者與出版者保留。

- **僅供非商業用途。** 本教材嚴格限定用於教育目的，不得用於商業獲利。

- **適當標註出處。** 任何對本教材的重製、散布或使用，都必須適當標註原始出處。
