---
title: "程式設計與應用"
subtitle: "第二十章：迴歸模型"
author: "劉昱佑"
institute: "實踐大學"
date: "`r Sys.Date()`"
format: revealjs
smaller: true
theme: serif
footer: "R in a Nutshell: A Desktop Quick Reference"
logo: "logo.svg"
editor: source
bibliography: bib.bib
suppress-bibliography: true
slide-number: true
scrollable: false
transition: "none"
menu:
  useTextContentForMissingTitles: false
  hideMissingTitles: true
  side: 'left'
  titleSelector: 'h1'
title-slide-attributes:
  data-notes: ""
include-after-body:
  text: |
    <script>
    Reveal.on('ready', function() {
      var title = Reveal.getSlides()[0];
      if (title) {
        title.insertAdjacentHTML('beforeend',
          '<p style="font-size:0.5em; margin-top:1.5em;">' +
          '<a href="ch20.html"  style="color:#555;">[English version]</a>' +
          '</p>');
      }
    });
    </script>
---

```{r setup, include=FALSE}
knitr::opts_chunk$set(fig.align = "center", fig.height = 4.2)
```

# **預測連續值**

## 迴歸用來做什麼

**迴歸模型**把連續的**反應變數**（依變數）關聯到一組**預測變數**（自變數／解釋變數）。三種用途：

- **預測**——用體重推算 warfarin 劑量；估計信用卡客戶的餘額；
- **解釋**——體重與飲食的關係，*同時調整*年齡、運動、遺傳；
- **推論**——視覺化趨勢、ANOVA、檢驗變數顯著性。

本章從最簡單的模型——**普通最小平方（OLS）線性迴歸**——出發，建立、評估、精煉，再綜覽更豐富的模型類型。分類留到第二十一章。

# 一個簡單的線性模型

## 資料與問題

哪些打擊指標能預測球隊的得分？2000–2008 球隊打擊（第十六章以 SQL 取出，打包為 `team.batting.00to08`）：

```{r,echo=TRUE}
temp <- tempfile(fileext = ".rda")
download.file("https://raw.githubusercontent.com/cran/nutshell/master/data/team.batting.00to08.rda",
              temp, mode = "wb")
load(temp)
```

用 lattice 把得分對每個變數散點，看出重要性——全壘打與*保送*都與得分連動明顯：

```{r,echo=TRUE,fig.height=3.6}
library(lattice)
attach(team.batting.00to08)
forplot <- make.groups(
  singles=data.frame(value=singles, runs), doubles=data.frame(value=doubles, runs),
  triples=data.frame(value=triples, runs), homeruns=data.frame(value=homeruns, runs),
  walks=data.frame(value=walks, runs))
detach(team.batting.00to08)
xyplot(runs~value|which, data=forplot, scales=list(relation="free"),
       pch=19, cex=.2, layout=c(5,1))
```

## lm：配適

`lm` 以 OLS 配適線性模型。注意：公式裡的 `+ * - ^` 是*特殊符號*；要做字面算術請用 `I()` 包起來，多項式項用 `poly(x, degree=)` 生成。

```{r,echo=TRUE}
runs.mdl <- lm(
  formula=runs~singles+doubles+triples+homeruns+
            walks+hitbypitch+sacrificeflies+
            stolenbases+caughtstealing,
  data=team.batting.00to08)
runs.mdl
```

R 配適時幾乎什麼都不印——**資訊要靠輔助函式取得**（與 SAS／SPSS 刻意相反）。

## 檢視模型：summary

```{r,echo=TRUE}
summary(runs.mdl)
```

報表內容：殘差分布；一張**係數表**（估計值、標準誤、t 值、p 值、顯著星號）；以及配適統計量——**R² = 0.914**、調整後 R² = 0.911、壓倒性顯著的 F 統計量。一壘安打、二壘、三壘、全壘打、保送、觸身、高飛犧牲都重要；盜壘與被刺殺則否。

## 模型存取函式

`summary` 之外，還有一族擷取函式：

```{r,echo=TRUE}
formula(runs.mdl)          # 使用的公式
coef(runs.mdl)[1:4]        # 係數（別名：coefficients）
head(residuals(runs.mdl))  # 殘差；fitted() 給配適值
confint(runs.mdl)[1:4, ]   # 係數的信賴區間
```

其他：`effects`（正交效果）、`vcov`（變異數–共變異數矩陣）、`deviance`、`influence`／`influence.measures`、`anova`（ANOVA 表）。

## 預測新值

`predict(object, newdata, interval=c("none","confidence","prediction"), level=0.95, ...)` 把模型套到新資料——可附區間：

```{r,echo=TRUE}
newdata <- team.batting.00to08[1, ]
predict(runs.mdl, newdata, interval="confidence")
```

`anova(model1, model2, ...)` 比較巢狀模型；`update(model, formula)` 在公式更動後重配——大資料上比從頭建快得多。

## 診斷圖

`plot(lm 物件)` 畫出標準診斷圖——殘差對配適值、殘差常態 Q-Q、scale-location、殘差對槓桿值：

```{r,echo=TRUE,fig.height=4.5}
par(mfrow=c(2,2))
plot(runs.mdl)
par(mfrow=c(1,1))
```

看的是：殘差是否有結構（非線性）、是否偏離 Q-Q 直線（非常態）、scale-location 是否呈扇形（變異數不齊）、有沒有高槓桿離群點。

## lm 細節

```{r,eval=FALSE,echo=TRUE}
lm(formula, data, subset, weights, na.action,
   method = "qr", model = TRUE, x = FALSE, y = FALSE,
   qr = TRUE, singular.ok = TRUE, contrasts = NULL, offset, ...)
```

模型是 $y = c_0 + c_1 x_1 + \cdots + c_n x_n + \varepsilon$；OLS 選出使**殘差**平方和最小的 $c_i$。重點引數：`formula`（必填）；`data`、`subset`、`weights`、`na.action`；`contrasts` 控制因子編碼（treatment、Helmert……）；`weights` 給加權最小平方。同伴 `glm`、`nls`、`loess`、`rlm` 共享許多引數名。

# 當 OLS 不夠用

## 假設與其檢驗

OLS 在技術上只有在假設成立時才有效——但即使假設稍有偏離，往往仍預測得不錯：

- 反應變數對預測變數的**線性**；
- **誤差變異數齊一**（同質變異）——用 `car::ncvTest`（非定常變異數分數檢定）；
- 預測變數不共線（避免奇異配適）；
- 誤差常態、獨立。

嚴重違反時，改用下列替代方案。

## 穩健與抗拒迴歸

離群值會毀掉 OLS。兩道防線（套件 `MASS`）：

- **抗拒迴歸（resistant）**——`lqs`（最小截尾平方、最小中位數平方）：用點的*子集*配適、忽略極端點；
- **穩健迴歸（robust）**——`rlm`：M 估計，反覆對大殘差降權（而非丟棄）。

```{r,eval=FALSE,echo=TRUE}
library(MASS)
lqs(runs~homeruns+walks, data=team.batting.00to08)   # 抗拒
rlm(runs~homeruns+walks, data=team.batting.00to08)   # 穩健
```

## 子集選擇與收縮

預測變數太多？三種解法：

- **逐步選擇**——`step`（與 `MASS::stepAIC`，涵蓋更多模型類型）依 AIC 增刪項目。
- **嶺迴歸（ridge）**——`MASS::lm.ridge(formula, data, lambda=)` 把係數朝零收縮（L2 懲罰），馴服共線性。
- **Lasso／最小角迴歸**——`lars::lars(x, y, type=c("lasso","lar","forward.stagewise","stepwise"))`（L1 懲罰）既收縮又選擇，把部分係數壓成零；一次算出整條路徑。

嶺與 lasso 都是**懲罰迴歸**；現代統一工具是 `glmnet`。

```{r,eval=FALSE,echo=TRUE}
step(runs.mdl)                          # 依 AIC 逐步
MASS::lm.ridge(runs~., team.batting.00to08, lambda=seq(0,1,0.1))
```

## 主成分與偏最小平方迴歸

預測變數又多又相關時，改對*成分*做迴歸——套件 `pls`，皆透過 `mvr`（別名 `pcr`、`plsr`）：

- **主成分迴歸（`pcr`）**——對預測變數的前幾個主成分做迴歸；
- **偏最小平方（`plsr`）**——成分的選取同時考慮與反應變數的相關。

# 廣義與非線性模型

## glm：廣義線性模型

`glm` 透過**族（family）**與**連結函數（link）**把線性模型延伸到非常態反應——預測的是期望反應的連結值：

```{r,eval=FALSE,echo=TRUE}
glm(formula, family = gaussian, data, weights, subset,
    na.action, start = NULL, ...)
```

| 族 | 典型連結 | 用途 |
|---|---|---|
| `gaussian` | identity | 一般線性迴歸 |
| `binomial` | logit | 二元／比例結果（第二十一章） |
| `poisson` | log | 計數 |
| `Gamma` | inverse | 正值、右偏連續 |
| `inverse.gaussian` | 1/μ² | |

（`glmnet` 也能配適*懲罰*版 GLM——`family`、`lambda`、`alpha` 在嶺↔lasso 間選擇。）

## 非線性模型

當關係對參數而言不是線性時：

- **`nls(formula, data, start, ...)`**——非線性最小平方；由你給定函數形式與起始值。
- **存活模型**——`survival::survreg`（參數式）與 `coxph`（Cox 比例風險），對係數報告 Wald 檢定。

```{r,eval=FALSE,echo=TRUE}
nls(y ~ a * exp(b * x), data=d, start=list(a=1, b=0.1))
library(survival)
coxph(Surv(time, status) ~ age + sex, data=lung)
```

## 平滑：樣條、曲面、核

要彈性、無母數的趨勢：

- **樣條**——`smooth.spline`，以及公式內可用的 `splines::ns`／`bs`；
- **多項式曲面**——`loess`（局部迴歸）以局部多項式配出平滑曲面；
- **核平滑**——`ksmooth`、`density`。

```{r,echo=TRUE,fig.height=3.4}
plot(cars$speed, cars$dist)
lines(smooth.spline(cars$speed, cars$dist), col="blue")
lines(loess.smooth(cars$speed, cars$dist), col="red")
```

## 機器學習式迴歸

本章末預告以樹為基礎的迴歸（完整內容：第二十一、二十二章）：

- **`rpart`**——遞迴分割（迴歸樹）；
- **bagging**、**boosting**（`gbm`）、**隨機森林**（`randomForest`）——樹的集成，各自高度可平行（第二十六章）；
- **PRIM**（patient rule induction method）——bump hunting。

::: {.callout-tip}
**這是流程，不是單一函式。** 用 `lm` 配適、*讀* `summary`、*看* `plot`，再用 `update` 迭代——增項、刪項、變換項。只有當診斷逼你時，才動用穩健／懲罰／非線性工具。
:::

## 版權聲明

- **版權。** 本講義改編自 Joseph Adler 著、O'Reilly Media 出版之 *R in a Nutshell: A Desktop Quick Reference*（第二版）。原著作者與出版社保留一切權利。

- **僅限非商業用途。** 本教材僅供教學使用，不得用於商業營利。

- **標示出處。** 任何重製、散布或使用本教材，皆須妥善標註原始出處。
