---
title: "程式設計與應用"
subtitle: "第二十五章：Bioconductor"
author: "劉昱佑"
institute: "實踐大學"
date: "`r Sys.Date()`"
format: revealjs
smaller: true
theme: serif
footer: "R in a Nutshell: A Desktop Quick Reference"
logo: "logo.svg"
editor: source
bibliography: bib.bib
suppress-bibliography: true
slide-number: true
scrollable: false
transition: "none"
menu:
  useTextContentForMissingTitles: false
  hideMissingTitles: true
  side: 'left'
  titleSelector: 'h1'
title-slide-attributes:
  data-notes: ""
include-after-body:
  text: |
    <script>
    Reveal.on('ready', function() {
      var title = Reveal.getSlides()[0];
      if (title) {
        title.insertAdjacentHTML('beforeend',
          '<p style="font-size:0.5em; margin-top:1.5em;">' +
          '<a href="ch25.html"  style="color:#555;">[English version]</a>' +
          '</p>');
      }
    });
    </script>
---

```{r setup, include=FALSE}
knitr::opts_chunk$set(fig.align = "center", fig.height = 4.2)
```

# **R 與生物資訊**

## Bioconductor 是什麼

全書大半與領域無關；本章是例外，聚焦**生物資訊**。**Bioconductor** 是一個開源的 R 套件專案，用於分析高通量基因體資料——微陣列、次世代定序等。它有自己的發布週期、自己的儲存庫（與 CRAN 分開），以及讓數百個套件互通的共用資料結構。

::: {.callout-note}
**安裝方式與 CRAN 不同。** Bioconductor 套件用自家安裝程式——以往是 `biocLite`，現在是 `BiocManager`：

```{r,eval=FALSE,echo=TRUE}
install.packages("BiocManager")
BiocManager::install(c("affy", "GEOquery", "limma"))
```
:::

# 實作範例

## 載入原始表現量資料

範例分析一份乳癌微陣列研究（GEO 編號 GSE2034，Affymetrix HG-U133A 平台）。Affymetrix 原始資料存在 **`.CEL`** 檔，用 `affy` 套件的 `ReadAffy` 批次讀入：

```{r,eval=FALSE,echo=TRUE}
library(affy)
GSE2034 <- ReadAffy()                          # 讀工作目錄下所有 .CEL
# 或明確指名：
GSE2034.smpl <- ReadAffy(filenames=paste0("GSM", 36777:36800, ".CEL"))
GSE2034                                         # 一個 AffyBatch 物件
```

`ReadAffy` 回傳一個 **`AffyBatch`**——未處理的探針層級強度，外加把探針對應到 HG-U133A 上 22,283 個探針集的晶片定義（`cdf`）。

## 從原始資料到表現量

原始強度必須先**品管、背景校正、正規化、依探針集彙總、取對數**，才能分析：

```{r,eval=FALSE,echo=TRUE}
library(simpleaffy)
qc(GSE2034)                          # 品管報告

# 一步完成正規化＋彙總（有多種方法）：
eset <- rma(GSE2034)                 # robust multi-array average -> ExpressionSet
# 或：vsnrma(GSE2034)、expresso(GSE2034, ...)
```

`rma`（及親戚 `vsnrma`、`expresso`）把 AffyBatch 收斂成一個 **`ExpressionSet`**——Bioconductor 的核心容器。

## 從 GEO 載入已處理資料

處理好的表現量集往往已公開——`GEOquery::getGEO` 直接下載：

```{r,eval=FALSE,echo=TRUE}
library(GEOquery)
GSE2034.geo <- getGEO("GSE2034")     # 一個 ExpressionSet 串列
class(GSE2034.geo[[1]])
## [1] "ExpressionSet"
```

不需要 `.CEL` 檔——分析可以從單一下載開始。

# ExpressionSet

## 核心資料結構的解剖

**`ExpressionSet`** 把一個實驗所需的一切打包，並附存取函式：

| 組件 | 存取函式 | 內容 |
|---|---|---|
| 表現量矩陣 | `exprs()` | 基因（列）× 樣本（欄） |
| 表型資料 | `pData()`／`phenoData()` | 每*樣本*的詮釋資料（處置、結果……） |
| 特徵資料 | `fData()`／`featureData()` | 每*基因*的註解 |
| 實驗資訊 | `experimentData()` | 研究層級描述 |
| 註解 | `annotation()` | 平台，例如 `"GPL96"` |

```{r,eval=FALSE,echo=TRUE}
dim(exprs(eset))            # 基因 x 樣本
head(pData(eset))           # 樣本詮釋資料
```

## 對齊表型資料

真實研究需要把臨床／表型資料連結到表現量矩陣。替換或合併 `pData`：

```{r,eval=FALSE,echo=TRUE}
# 建好表型資料再掛上
pData(eset) <- new("AnnotatedDataFrame", data=clinical.df)
# 或把 GEO 表型與自己的合併：
merged <- merge(pData(GSE2034.geo[[1]]), my.clinical, by="sample")
pData(GSE2034.geo[[1]]) <- merged
```

在兩個來源之間對齊樣本是麻煩所在——書中花了不少功夫讓列的順序對得上。

## 下游：差異表現

有了表型對齊的 `ExpressionSet`，標準的下一步是找出**差異表現基因**——套件 `limma`（微陣列線性模型）：

```{r,eval=FALSE,echo=TRUE}
library(limma)
design <- model.matrix(~ pData(eset)$outcome)
fit <- lmFit(eset, design)           # 每個基因配一個線性模型
fit <- eBayes(fit)                   # 經驗貝氏調節
topTable(fit, number=20)             # 前 20 個差異表現基因
```

::: {.callout-tip}
**為什麼要獨立的生態系？** 基因體資料龐大、結構化（基因 × 樣本 × 註解）、方法繁多。Bioconductor 的共用 `ExpressionSet`（及後繼者如 `SummarizedExperiment`）讓正規化、檢定、註解、視覺化等數十個套件能彼此接合。你學的 R 直接通用；只有資料結構與安裝程式是特殊的。
:::

## 版權聲明

- **版權。** 本講義改編自 Joseph Adler 著、O'Reilly Media 出版之 *R in a Nutshell: A Desktop Quick Reference*（第二版）。原著作者與出版社保留一切權利。

- **僅限非商業用途。** 本教材僅供教學使用，不得用於商業營利。

- **標示出處。** 任何重製、散布或使用本教材，皆須妥善標註原始出處。
