---
title: "程式設計與應用"
subtitle: "第二十二章：機器學習"
author: "劉昱佑"
institute: "實踐大學"
date: "`r Sys.Date()`"
format: revealjs
smaller: true
theme: serif
footer: "R in a Nutshell: A Desktop Quick Reference"
logo: "logo.svg"
editor: source
bibliography: bib.bib
suppress-bibliography: true
slide-number: true
scrollable: false
transition: "none"
menu:
  useTextContentForMissingTitles: false
  hideMissingTitles: true
  side: 'left'
  titleSelector: 'h1'
title-slide-attributes:
  data-notes: ""
include-after-body:
  text: |
    <script>
    Reveal.on('ready', function() {
      var title = Reveal.getSlides()[0];
      if (title) {
        title.insertAdjacentHTML('beforeend',
          '<p style="font-size:0.5em; margin-top:1.5em;">' +
          '<a href="ch22.html"  style="color:#555;">[English version]</a>' +
          '</p>');
      }
    });
    </script>
---

```{r setup, include=FALSE}
knitr::opts_chunk$set(fig.align = "center")
```

# **沒有標籤的學習**

## 監督式與非監督式

第二十、二十一章是*監督式*學習：已知的結果引導配適。本章是**非監督式**的那一面——沒有標籤，只有等待發現的結構：

- **購物籃分析**：哪些品項在交易中一起出現？
- **分群**：哪些觀測值屬於同一掛？

兩者都是探索工具：它們產生假設，而非檢定假設 [@hastie2009elements]。

## 購物籃分析

`arules` 套件從交易資料中挖掘形如 $\{A, B\} \Rightarrow \{C\}$ 的**關聯規則**：

```{r,echo=TRUE,message=FALSE}
library(arules)
data(Groceries)             # arules 內建
summary(Groceries)@lengths[1:5]
```

```{r,echo=TRUE,results='hide',message=FALSE,warning=FALSE}
rules <- apriori(Groceries,
                 parameter = list(supp = 0.005, conf = 0.5))
```

```{r,echo=TRUE}
inspect(head(sort(rules, by = "lift"), 3))
```

## 讀懂一條規則

每條規則由三個數字鑑定：

::: {.callout-note}
**支持度（support）**——包含規則所有品項的交易比例。**信賴度（confidence）**——$P(\text{rhs} \mid \text{lhs})$：左邊出現時右邊跟著出現的頻率。**提升度（lift）**——信賴度除以右邊的基準率；lift $> 1$ 才是真關聯，而非單純的高人氣。
:::

- 高信賴、低提升的規則（「⇒ 全脂牛奶」）只是重述牛奶很熱門——lift 正是過濾這種假象的濾網。
- `apriori()` 的門檻在規則數量與品質之間取捨。

## k-means 分群

把 $n$ 筆觀測切成 $k$ 個緊湊的群：

```{r,echo=TRUE}
set.seed(5)
km <- kmeans(scale(USArrests), centers = 4, nstart = 25)
table(km$cluster)
km$centers
```

```{r,echo=TRUE,out.width="60%"}
plot(prcomp(scale(USArrests))$x[, 1:2], col = km$cluster, pch = 19)
```

- 變數先標準化；`nstart = 25` 多次重啟以避開差勁的局部最佳解。
- $k$ 的選法：對候選值畫 `km$tot.withinss` 找手肘點，或用輪廓係數（`cluster` 套件）。

## 階層式分群

不必預先給 $k$——先長出合併樹，之後再剪：

```{r,echo=TRUE,out.width="68%"}
d  <- dist(scale(USArrests))
hc <- hclust(d, method = "ward.D2")
plot(hc, cex = 0.55, main = "US states by crime profile")
rect.hclust(hc, k = 4, border = "red")
```

- `dist()` 提供 euclidean、manhattan 等距離；連結方式（`single`、`complete`、`average`、`ward.D2`）改變樹的性格。
- `cutree(hc, k = 4)` 萃取群標籤供後續使用。

## 其他非監督工具

- **模型式分群**：`mclust` 套件配適高斯混合，並以 BIC 自動選 $k$。
- **密度式**：`dbscan` 找出任意形狀的群，並標記雜訊點。
- **降維當前處理**：分群前先 PCA（第十六章）常能同時改善速度與品質。
- **自組織映射圖**（`kohonen`）把高維資料投影到二維網格上。

## 誠實的評估

非監督式的結果最需要懷疑精神：

1. 穩定性——換個種子或重抽樣後，群還在嗎？
2. 輪廓係數／群內變異——群真的緊湊嗎？
3. 詮釋——領域專家能替每個群命名嗎？
4. 規則類：先在保留期間驗證頂尖規則，再依它行動。

無法命名的分群、下一季就消失的規則，都是穿著戲服的雜訊。

## 版權聲明

- **版權聲明。** 本教材改編自 Joseph Adler 所著 *R in a Nutshell: A Desktop Quick Reference*（第二版，O'Reilly Media）。所有權利均由原作者與出版者保留。

- **僅供非商業用途。** 本教材嚴格限定用於教育目的，不得用於商業獲利。

- **適當標註出處。** 任何對本教材的重製、散布或使用，都必須適當標註原始出處。
