---
title: "程式設計與應用"
subtitle: "第二十二章：機器學習"
author: "劉昱佑"
institute: "實踐大學"
date: "`r Sys.Date()`"
format: revealjs
smaller: true
theme: serif
footer: "R in a Nutshell: A Desktop Quick Reference"
logo: "logo.svg"
editor: source
bibliography: bib.bib
suppress-bibliography: true
slide-number: true
scrollable: false
transition: "none"
menu:
  useTextContentForMissingTitles: false
  hideMissingTitles: true
  side: 'left'
  titleSelector: 'h1'
title-slide-attributes:
  data-notes: ""
include-after-body:
  text: |
    <script>
    Reveal.on('ready', function() {
      var title = Reveal.getSlides()[0];
      if (title) {
        title.insertAdjacentHTML('beforeend',
          '<p style="font-size:0.5em; margin-top:1.5em;">' +
          '<a href="ch22.html"  style="color:#555;">[English version]</a>' +
          '</p>');
      }
    });
    </script>
---

```{r setup, include=FALSE}
knitr::opts_chunk$set(fig.align = "center", fig.height = 4.2)
```

# **尋找結構**

## 監督式學習之外

第二十、二十一章是**監督式**——預測已知的反應。本章談兩種**非監督式**任務：沒有反應要預測，只有結構待發掘：

- **購物籃分析**——哪些品項一起出現（關聯規則）；
- **集群分析**——哪些觀測夠相似、可歸為一群。

# 購物籃分析

## 關聯規則與 apriori

給定一組**交易**（一個購物籃、一段聆聽紀錄），關聯規則探勘找出**經常一起出現的品項**——「買了 X 的客人也買了 Y」。經典演算法是 **a priori**，在套件 `arules`：

```{r,eval=FALSE,echo=TRUE}
library(arules)
apriori(data, parameter = NULL, appearance = NULL, control = NULL)
```

- `data`——一個 `transactions` 物件（或可轉換的矩陣／資料框）；
- `parameter`——門檻，主要是**支持度（support）**（品項一起出現的頻率）與**信賴度（confidence）**（規則的可靠程度）；
- `appearance` 限制各邊可出現哪些品項；`control` 調整演算法。

`arules` 建立在 S4 類別上（資料用 `transactions` 類別），底層是 Christian Borgelt 精心打造的 apriori C 實作。

## 範例：Audioscrobbler

書中探勘 Audioscrobbler 的聆聽資料（現屬 Last.fm）。用 `read.transactions` 載入、探勘、檢視：

```{r,eval=FALSE,echo=TRUE}
library(arules)
playlists <- read.transactions("audioscrobbler.csv", format="basket", sep=",")
rules <- apriori(playlists,
                 parameter=list(support=0.01, confidence=0.5))
inspect(head(sort(rules, by="lift"), 10))   # 依 lift 排出最強的規則
```

產生的規則讀起來像「聽 Green Day 和 Nirvana 的人也聽 Red Hot Chili Peppers」，各帶支持度、信賴度與 **lift**（比隨機高出多少倍）。一個相關、更快的頻繁項目集演算法是 `eclat`。

# 集群分析

## 距離度量

集群把觀測分組，使同群成員彼此比群外更相似——而相似從**距離**開始。`stats::dist` 建距離矩陣：

```{r,eval=FALSE,echo=TRUE}
dist(x, method = "euclidean", diag = FALSE, upper = FALSE, p = 2)
```

`method` 可為 `"euclidean"`、`"manhattan"`、`"maximum"`、`"canberra"`、`"binary"` 或 `"minkowski"`（搭配參數 `p`）。度量的選擇至關重要：尺度與單位形塑後續的每一群，所以變數範圍不同時要先標準化。

```{r,echo=TRUE}
d <- dist(scale(iris[, 1:4]))     # 先標準化、再算歐氏距離
as.matrix(d)[1:4, 1:4]
```

## 切割式：kmeans、pam、clara

**切割式**演算法把資料分成指定數量 `k` 的群：

- **`kmeans(x, centers, ...)`**——快，最小化群內平方和；對離群值與起始中心敏感。
- **`cluster::pam(x, k)`**——圍繞中心點（medoid）切割；以真實資料點為中心，比 k-means 穩健。
- **`cluster::clara(x, k)`**——透過抽樣讓 pam 擴展到大資料。

```{r,echo=TRUE}
set.seed(1)
km <- kmeans(scale(iris[, 1:4]), centers=3)
table(km$cluster, iris$Species)   # 群 vs. 真實品種
km$centers[, 1:2]
```

## 集群品質與階層式集群

- **`cluster::silhouette`** 度量每點與所屬群的契合度（−1 到 1）；平均輪廓寬度有助於**選 `k`**。
- **階層式集群**不必預先決定 `k`——`hclust(距離物件, method=)` 建一棵樹（樹狀圖），逐步合併最近的群；`cluster::agnes`（聚合式）與 `diana`（分裂式）是更豐富的替代。

```{r,echo=TRUE,fig.height=3.6}
hc <- hclust(dist(scale(iris[, 1:4])), method="ward.D2")
plot(hc, labels=FALSE, main="Hierarchical clustering of iris")
rect.hclust(hc, k=3)              # 切成 3 群
```

`method` 涵蓋 `"complete"`、`"average"`、`"single"`、`"ward.D2"`……——各自對「群與群之間的距離」定義不同，產生形狀不同的群。

::: {.callout-tip}
**非監督式工作沒有標準答案。** 沒有準確度可優化——只有結構可判斷。變換距離度量、演算法與 `k`；用輪廓寬度、領域知識，以及這些群是否*有用*（而非只是存在）來驗證。
:::

## 版權聲明

- **版權。** 本講義改編自 Joseph Adler 著、O'Reilly Media 出版之 *R in a Nutshell: A Desktop Quick Reference*（第二版）。原著作者與出版社保留一切權利。

- **僅限非商業用途。** 本教材僅供教學使用，不得用於商業營利。

- **標示出處。** 任何重製、散布或使用本教材，皆須妥善標註原始出處。
