---
title: "程式設計與應用"
subtitle: "第七章：R 物件"
author: "劉昱佑"
institute: "實踐大學"
date: "`r Sys.Date()`"
format: revealjs
smaller: true
theme: serif
footer: "R in a Nutshell: A Desktop Quick Reference"
logo: "logo.svg"
editor: source
bibliography: bib.bib
suppress-bibliography: true
slide-number: true
scrollable: false
transition: "none"
menu:
  useTextContentForMissingTitles: false
  hideMissingTitles: true
  side: 'left'
  titleSelector: 'h1'
title-slide-attributes:
  data-notes: ""
include-after-body:
  text: |
    <script>
    Reveal.on('ready', function() {
      var title = Reveal.getSlides()[0];
      if (title) {
        title.insertAdjacentHTML('beforeend',
          '<p style="font-size:0.5em; margin-top:1.5em;">' +
          '<a href="ch7.html"  style="color:#555;">[English version]</a>' +
          '</p>');
      }
    });
    </script>
---

```{r setup, include=FALSE}
knitr::opts_chunk$set(fig.align = "center")
```

# **物件型錄**

## 原始物件型別

每個 R 物件都有底層的**型別**，可用 `typeof()` 查看。整個型錄可分成幾個自然的家族：

- **基本向量**：`logical`、`integer`、`double`、`complex`、`character`、`raw`；
- **複合物件**：`list` 以及一切以串列為基礎的結構；
- **語言物件**：`symbol`、`call`、`expression`；
- **函式**：`closure`（R 層級）、`builtin` 與 `special`（以 C 實作）；
- **特殊物件**：`NULL`、環境，以及少數內部型別。

```{r,echo=TRUE}
typeof(1.5); typeof(1L); typeof("a"); typeof(list()); typeof(mean)
```

## 向量

向量是 R 的原子：有順序、同型別的集合。`c()` 會遞迴攤平它的引數：

```{r,echo=TRUE}
v <- c(1, 2, c(3, 4, c(5)))
v
length(v)
```

名稱可以跟著元素走：

```{r,echo=TRUE}
prices <- c(apple = 30, banana = 12, cherry = 95)
prices["banana"]
```

## 串列

串列是異質容器，是 R 中一切複雜結構的骨幹：

```{r,echo=TRUE}
rec <- list(name = "Kim", scores = c(88, 92), pass = TRUE)
rec$scores
rec[["name"]]
rec[1]          # 單層中括號回傳（子）串列
```

::: {.callout-note}
**`[ ]` 與 `[[ ]]` 的差別。** 單層中括號是*切片*，回傳串列；雙層中括號是*取出*單一元件，回傳元件本身。混淆兩者是最常見的串列錯誤。
:::

## 矩陣與陣列

矩陣是帶著長度為 2 的 `dim` 屬性的向量；陣列推廣到任意維度：

```{r,echo=TRUE}
m <- matrix(1:6, nrow = 2)
m
dim(m)
t(m)            # 轉置
m %*% t(m)      # 矩陣乘法
```

列名與欄名讓矩陣能自我說明：`dimnames(m) <- list(c("r1","r2"), c("a","b","c"))`。

## 因子

**因子**（factor）儲存類別資料：內部是整數代碼，加上把代碼對應到標籤的 `levels` 屬性。

```{r,echo=TRUE}
sizes <- factor(c("S", "L", "M", "L", "S"), levels = c("S", "M", "L"))
sizes
table(sizes)
as.integer(sizes)     # 底層的代碼
```

- `ordered = TRUE` 建立有序因子（`S < M < L`），比較運算子會尊重順序。
- 因子是迴歸函式辨識「這欄是類別變數」的依據——虛擬變數會自動產生。

## 資料框

資料框——一列一筆觀測、一欄一個變數——技術上是一個等長向量的串列，類別為 `data.frame`：

```{r,echo=TRUE}
df <- data.frame(player = c("A", "B", "C"),
                 yards  = c(43, 28, 51),
                 good   = c(TRUE, FALSE, TRUE))
str(df)
df[df$good, "yards"]
```

`str()` 是 R 裡最有用的檢視工具：結構、型別、預覽一次看完。

## 公式

公式*不經求值*地保存一段模型描述：

```{r,echo=TRUE}
f <- yards ~ player + good
class(f)
```

公式語法：`+` 加入項、`-` 移除項、`*` 交叉（`a*b` = `a + b + a:b`）、`:` 是交互作用、`.` 代表「其餘所有欄位」、`I()` 保護算術（`I(x^2)`）。模型、lattice 圖與彙總函式都接受公式。

## 時間序列

`ts` 物件替向量加上規律的時間中繼資料。依課程慣例，從 GitHub 載入課本的火雞價格序列：

```{r,echo=TRUE}
temp <- tempfile(fileext = ".rda")
download.file("https://raw.githubusercontent.com/cran/nutshell/master/data/turkey.price.ts.rda", temp, mode = "wb")
load(temp)
class(turkey.price.ts)
start(turkey.price.ts); frequency(turkey.price.ts)
```

```{r,echo=TRUE,out.width="60%"}
plot(turkey.price.ts)
```

## 日期與時間

```{r,echo=TRUE}
d <- as.Date("2026-09-22")
d + 7                          # 日期運算以天為單位
weekdays(d)
now <- Sys.time()
class(now)                     # POSIXct：自 1970 起的秒數
format(now, "%Y-%m-%d %H:%M")
```

- 日資料用 `Date`；時間戳用 `POSIXct`。
- `difftime` 物件表示時間長度；`seq(d, by = "month", length.out = 3)` 能產生日曆序列。

## 連線

連線（connection）把資料來源抽象化——檔案、URL、壓縮檔、管線——讓讀取函式不必在意位元組從哪裡來：

```{r,eval=FALSE,echo=TRUE}
temp <- tempfile(fileext = ".rda")
download.file("https://raw.githubusercontent.com/cran/nutshell/master/data/dow30.rda",
              temp, mode = "wb")
load(temp)           # 我們的 GitHub 慣例：先下載、再載入

gz <- gzfile("big.csv.gz")    # 透明解壓縮
read.csv(gz)
```

課程慣例——先 `download.file()` 到暫存檔、再 `load()`——底層用的正是連線；`mode = "wb"` 確保二進位檔在各平台都完好無損。

## 屬性

屬性是讓普通向量升級成豐富結構的中繼資料：

```{r,echo=TRUE}
x <- 1:6
attr(x, "dim") <- c(2, 3)     # 它變成矩陣了！
x
class(x)
attributes(x)
```

`names`、`dim`、`dimnames`、`levels`、`class` 全都只是屬性——第十章的整套物件系統，就建立在這一個機制之上。

## 版權聲明

- **版權聲明。** 本教材改編自 Joseph Adler 所著 *R in a Nutshell: A Desktop Quick Reference*（第二版，O'Reilly Media）。所有權利均由原作者與出版者保留。

- **僅供非商業用途。** 本教材嚴格限定用於教育目的，不得用於商業獲利。

- **適當標註出處。** 任何對本教材的重製、散布或使用，都必須適當標註原始出處。
