---
title: "程式設計與應用"
subtitle: "第七章：R 物件"
author: "劉昱佑"
institute: "實踐大學"
date: "`r Sys.Date()`"
format: revealjs
smaller: true
theme: serif
footer: "R in a Nutshell: A Desktop Quick Reference"
logo: "logo.svg"
editor: source
bibliography: bib.bib
suppress-bibliography: true
slide-number: true
scrollable: false
transition: "none"
menu:
  useTextContentForMissingTitles: false
  hideMissingTitles: true
  side: 'left'
  titleSelector: 'h1'
title-slide-attributes:
  data-notes: ""
include-after-body:
  text: |
    <script>
    Reveal.on('ready', function() {
      var title = Reveal.getSlides()[0];
      if (title) {
        title.insertAdjacentHTML('beforeend',
          '<p style="font-size:0.5em; margin-top:1.5em;">' +
          '<a href="ch7.html"  style="color:#555;">[English version]</a>' +
          '</p>');
      }
    });
    </script>
---

```{r setup, include=FALSE}
knitr::opts_chunk$set(fig.align = "center")
```

# **基本構件**

## 型別與類別

R 的所有物件都建立在一組內建物件之上：

- 物件的**型別（type）**定義它如何被*儲存*；
- 物件的**類別（class）**定義它*包含*什麼資訊、可以怎麼*使用*。

本章談內建物件本身——物件導向機制（類別定義、繼承、方法）留到第十章。注意：「物件導向程式設計」的意思可不只是「用物件寫程式」！

## 基本型別地圖

內建物件型別可分成幾大類：

- **基本向量**——單一型別的集合：整數、雙精度、複數、字元、邏輯、原始位元組。
- **複合物件**——具名物件的容器：串列、pairlist、S4 物件、環境。
- **特殊物件**——`any`、`NULL`、`...`：各在特定脈絡中有重要意義，但你永遠不會親手建立它們。
- **R 語言物件**——代表 R 程式碼本身的物件，可求值得到其他物件。
- **函式**——主力工人：收引數、回傳輸出，有時造成副作用（繪圖、存檔、網路傳輸）。
- **內部／位元組碼**——R 正式定義、但一般使用者程式碼碰不到的型別。

## 基本型別（一）：基本向量

| 型別 | 說明 | 範例 |
|---|---|---|
| `integer` | 整數；序列自然產生 | `5:5`、`integer(5)` |
| `double` | 浮點數（現代平台 8 位元組）；數值的預設表示 | `1`、`-1`、`2^50` |
| `complex` | 複數；實部、虛部都要寫，實部為 0 也不例外 | `2+3i`、`exp(0+1i*pi)` |
| `character` | 文字字串（其他語言的「string」） | `"Hello world."` |
| `logical` | 布林值 | `TRUE`、`FALSE` |
| `raw` | 原始位元組；用於編碼 R 之外的物件 | `raw(8)`、`charToRaw("Hello")` |

## 基本型別（二）：複合物件

| 型別 | 說明 | 範例 |
|---|---|---|
| `list` | 可異質、可命名的集合；資料框就建立在串列上 | `list(1, 2, "hat")` |
| `pairlist` | 名稱–值對的結構，主要供內部使用；使用者程式中已不建議（普通串列同樣有效率且更靈活） | `.Options` |
| `S4` | 支援現代物件導向（繼承、方法）的物件（第十章） | — |
| `environment` | 某脈絡下可用符號的集合：符號–值對加上指向外層環境的指標 | `.GlobalEnv`、`new.env()` |

## 基本型別（三）：特殊與語言物件

| 型別 | 說明 | 範例 |
|---|---|---|
| `any` | 「任何型別皆可」——防止轉型；用於 S4 槽位與泛型簽名 | `representation(data="ANY")` |
| `NULL` | 「沒有物件」；不能有屬性 | `NULL` |
| `...` | 可變長度引數列，特別是轉傳給其他函式的引數 | — |
| `symbol` | 指向其他物件的語言物件 | `as.name("x")`、`quote(x)` |
| `promise` | 建立時不求值、*第一次使用*才求值；套件的延遲載入靠它 | `delayedAssign("v", c(x,y,z))` |
| `language` | 代表 R 程式碼本身的物件 | `quote(function(x) {x+1})` |
| `expression` | 未求值的運算式；以 `expression()` 建立、`eval()` 執行 | `expression(1 + 2)` |

## 基本型別（四）：函式與內部型別

| 型別 | 說明 | 範例 |
|---|---|---|
| `closure` | 以 R 寫成的函式：使用者自訂、base R 大多數、套件大多數 | `function(x) {x+1}`、`print` |
| `special` | 引數*不一定求值*的內部函式 | `if`、`[` |
| `builtin` | 會求值引數的內部函式 | `+`、`^` |
| `bytecode` | `compiler` 套件編譯出的 R 函式 | `cmpfun(function(x) {x^2})` |
| `char` | 純量「字串」；字元向量由它組成（使用者碰不到也不需要） | — |
| `externalptr` | 外部指標，用於 C 程式碼 | — |
| `weakref` | 弱參照（僅內部使用） | — |

# 向量

## 建構向量：c 與轉型

六種基本向量天天出現。最簡單的建構子是 `c`——**合併**引數，並把它們全部轉成同一型別：

```{r,echo=TRUE}
v <- c(.295, .300, .250, .287, .215)
v
v <- c(.295, .300, .250, .287, "zilch")   # 混進一個字元值……
v                                          # ……全體變字元
```

## 遞迴合併

`c` 加上 `recursive=TRUE` 能從巢狀結構拼出向量——但小心：不加的話，串列引數會讓你拿回一個串列：

```{r,echo=TRUE}
v <- c(.295, .300, .250, .287, list(.102, .200, .303), recursive=TRUE)
v
typeof(v)
v <- c(.295, .300, .250, .287, list(1, 2, 3))
typeof(v)
class(v)
```

## 序列與 length 屬性

另外兩個向量建構工具——`:` 運算子和更靈活的 `seq`：

```{r,echo=TRUE}
1:10
seq(from=5, to=25, by=5)
```

向量長度可以*直接*操弄——縮短就截斷，加長就補 `NA`：

```{r,echo=TRUE}
w <- 1:10
length(w) <- 5
w
length(w) <- 10
w
```

# 串列

## 有序、可命名、可異質

串列是物件的有序集合，可依位置索引——回想 `[` 與 `[[` 的差別：

```{r,echo=TRUE}
l <- list(1, 2, 3, 4, 5)
l[1]      # 子串列
l[[1]]    # 元素本身
```

具名元素能自然地描述真實事物。一個實體包裹——寄往紐約、2×6×9 英寸、郵資 12.95 美元——三種型別裝進一個物件：

```{r,echo=TRUE}
parcel <- list(destination="New York", dimensions=c(2, 6, 9), price=12.95)
parcel$price
```

串列是異質結構*的*基本構件——資料框就蓋在它上面。

# 其他物件

## 矩陣

**矩陣**是向量往二維的延伸，存放單一型別的二維資料。乾淨的建構方式是 `matrix`，這裡順便命名列與行：

```{r,echo=TRUE}
m <- matrix(data=1:12, nrow=4, ncol=3,
            dimnames=list(c("r1", "r2", "r3", "r4"),
                          c("c1", "c2", "c3")))
m
```

- 其他結構可用 `as.matrix` 轉換。
- **實作備註：** 矩陣存成*一條向量*，不是「向量的向量」——下標只是存取慣例，不反映儲存方式。而且矩陣（不像多數類別）沒有明確的 `class` 屬性（屬性：本章稍後）。

## 陣列

**陣列**把向量延伸到*任意*維數：

```{r,echo=TRUE}
a <- array(data=1:24, dim=c(3, 4, 2))
a
```

跟矩陣一樣，陣列底層存的是普通向量，也沒有明確的 class 屬性。

## 因子：類別值

類別資料當然可以放進字元向量——但重複存放長字串很浪費。**因子（factor）**是一個項目的有序集合，可取的值稱為**水準（levels）**：

```{r,echo=TRUE}
eye.colors <- factor(c("brown", "blue", "blue", "green",
                       "brown", "brown", "brown"))
levels(eye.colors)
eye.colors
```

注意列印格式：沒有引號、明確列出水準——一眼就看出*不是*字元向量。

## 有序因子

有時水準的順序有意義。問卷請受訪者對「哈密瓜配蛋捲很好吃」表態：非常不同意……非常同意。若編碼成 1–5，等於*暗示*間距相等、平均數有意義——「不同意」加「同意」真的平均成「中立」嗎？**有序因子**保住排序、不背負算術的包袱：

```{r,echo=TRUE}
survey.results <- factor(
  c("Disagree", "Neutral", "Strongly Disagree",
    "Neutral", "Agree", "Strongly Agree",
    "Disagree", "Strongly Agree", "Neutral",
    "Strongly Disagree", "Neutral", "Agree"),
  levels=c("Strongly Disagree", "Disagree", "Neutral",
           "Agree", "Strongly Agree"),
  ordered=TRUE)
survey.results
```

## 因子的內部構造

因子內部是**整數向量**加一個把整數對應到標籤的 `levels` 屬性（整數小而定長——省空間）。剝掉 class，實作就現形：

```{r,echo=TRUE}
eye.colors
class(eye.colors)
eye.colors.integer.vector <- unclass(eye.colors)
eye.colors.integer.vector
class(eye.colors.integer.vector)
```

把 class 屬性裝回去，它又是因子了：

```{r,echo=TRUE}
class(eye.colors.integer.vector) <- "factor"
eye.colors.integer.vector
```

## 資料框

**資料框**代表一張表：科學實驗的多項測量觀測，或資料庫裡多列多欄的表格。每欄（「變數」）型別可以不同，但長度必須一致：

```{r,error=TRUE,echo=TRUE}
data.frame(a=c(1, 2, 3, 4, 5), b=c(1, 2, 3, 4))
```

書中範例——哪些城市的使用者最常搜尋「bacon」（Google Insights，2004–2009）：

```{r,echo=TRUE}
top.bacon.searching.cities <- data.frame(
  city = c("Seattle", "Washington", "Chicago", "New York", "Portland",
           "St Louis", "Denver", "Boston", "Minneapolis", "Austin",
           "Philadelphia", "San Francisco", "Atlanta", "Los Angeles",
           "Richardson"),
  rank = c(100, 96, 94, 93, 93, 92, 90, 90, 89, 87, 85, 84, 82, 80, 80)
)
head(top.bacon.searching.cities, 8)
```

## 資料框就是串列

```{r,echo=TRUE}
typeof(top.bacon.searching.cities)
class(top.bacon.searching.cities)
```

資料框的實作是**class 為 `data.frame` 的串列**——串列的方法原封不動可用：`top.bacon.searching.cities$rank` 就取出 rank 欄。

## 公式

要表達變數間的關係——畫圖或建模都用得上——R 提供 **formula** 類別：

```{r,echo=TRUE}
sample.formula <- as.formula(y ~ x1 + x2 + x3)
class(sample.formula)
typeof(sample.formula)
```

讀作「y 是 x1、x2、x3 的函數」。第三章 lattice 的例子 `Amount ~ Year | Food` 讀作「Amount 是 Year 的函數，依 Food 分組」。

## 公式詞彙表

| 項目 | 意義 |
|---|---|
| 變數名 | 變數本身 |
| `~` | 分隔反應變數（左）與解釋變數（右） |
| `+` | 變數間的線性關係 |
| `0` | 加進公式表示不含截距項，如 `y~u+w+v+0` |
| `|` | 條件（分組）變數（lattice 公式，第十四章） |
| `I()` | 括號內按*算術*意義解讀：`a+b` 是兩個變數；`I(a+b)` 是兩者之和 |
| `*` | 交互作用：`y~(u+v)*w` ≡ `y~u+v+w+I(u*w)+I(v*w)` |
| `^` | 交叉到指定次數：`y~(u+w)^2` ≡ `y~(u+w)*(u+w)` |
| `f(x)` | 變數的函數作為一項，如 `y~log(u)+sin(v)+w` |

有些函式還有自己的詞彙（如 `gam` 公式裡的平滑樣條 `s()`）。公式在第十四、二十章再登場。

## 時間序列

許多問題關注變數**隨時間**的變化；`ts` 類別就是為此而生，供迴歸函式（`ar`、`arima`）與專屬繪圖方法使用。

```{r,eval=FALSE,echo=TRUE}
ts(data = NA, start = 1, end = numeric(0), frequency = 1,
   deltat = 1, ts.eps = getOption("ts.eps"), class = , names = )
```

| 引數 | 說明 |
|---|---|
| `data` | 觀測值（向量或矩陣） |
| `start`／`end` | 首／末筆觀測的時間：一個數，或（時間單位，位移） |
| `frequency` | 每單位時間的觀測數 |
| `deltat` | 觀測間隔佔抽樣週期的比例（`frequency = 1/deltat`） |
| `ts.eps` | 頻率比較的容差 |
| `class` | 單一序列為 `"ts"`；多序列為 `c("mts","ts")` |
| `names` | 多序列物件中各序列的名稱 |

從 2008 年第二季起的八個季度——print 方法認得季與月：

```{r,echo=TRUE}
ts(1:8, start=c(2008, 2), frequency=4)
```

## 真實的時間序列：火雞價格

美國農業部追蹤肉品零售價（涵蓋約 20% 市場的超市，按月與地區平均）。書中把火雞月價格包成 `turkey.price.ts`：

```{r,echo=TRUE}
temp <- tempfile(fileext = ".rda")
download.file("https://raw.githubusercontent.com/cran/nutshell/master/data/turkey.price.ts.rda",
              temp, mode = "wb")
load(temp)
turkey.price.ts
```

工具函式直接讀出結構：

```{r,echo=TRUE}
start(turkey.price.ts)
end(turkey.price.ts)
frequency(turkey.price.ts)
deltat(turkey.price.ts)
```

## Shingle

**Shingle** 是因子向*連續*變數的推廣：一個數值向量加一組區間，而且區間允許**重疊**（像屋頂的瓦片相互交疊，故得名）。它讓連續變數能輕鬆充當條件或分組變數，在 `lattice` 套件中大量使用（第十四章）。

## 日期與時間

三個類別表示時間點：

- **`Date`**——只有日期、沒有時間；
- **`POSIXct`**——以 1970-01-01 00:00 起算的秒數儲存日期時間；
- **`POSIXlt`**——把日期時間拆成多個向量：`sec`（0–61，能表示閏秒！）、`min`、`hour`、`mday`、`mon`（0–11）、`year`（1900 起算）、`wday`、`yday`、`isdst`。

請把日期存成日期物件，別存字串或數字——這些類別支援加減運算，許多繪圖函式也要求日期物件：

```{r,echo=TRUE}
date.I.started.writing <- as.Date("2/13/2009", "%m/%d/%Y")
date.I.started.writing
today <- Sys.Date()
today - date.I.started.writing
```

## 連線（Connections）

**連線**負責在 R 與外界之間搬資料——類似 C 的 file pointer、Perl 的 filehandle。對象包括：檔案、URL、zip/gzip/bzip 壓縮檔、管線、網路 socket、FIFO，甚至系統剪貼簿。

生命週期：建立 → 開啟 → 使用 → 關閉。明確地載入一個（gzip 壓縮的）資料檔：

```{r,eval=FALSE,echo=TRUE}
consumption.connection <- gzfile(description="consumption.RData", open="r")
load(consumption.connection)
close(consumption.connection)
```

平常你可以全部省略：`save`、`load`、`read.table` 拿到檔名或 URL 時會**隱含**開啟連線。連線的價值在非標準來源上才顯現。見 `?connection`。

# 屬性

## 掛在物件上的性質

物件可帶具名性質——**屬性（attributes）**——說明物件代表什麼、R 該如何解讀。很多時候，兩個相似物件的差異*只在*屬性。（為什麼用屬性而非串列或 S4？歷史因素：屬性比 R 的現代物件系統更早出現。）

| 屬性 | 說明 |
|---|---|
| `class` | 物件的類別 |
| `comment` | 註解，通常描述物件意義 |
| `dim` | 維度 |
| `dimnames` | 各維度上的名稱 |
| `names` | 元素名稱（資料框的欄名等） |
| `row.names` | 列名（與 `dimnames` 相關） |
| `tsp` | 起始時間（時間序列用） |
| `levels` | 因子的水準 |

物件 `x` 的屬性 `a`：用 `a(x)` 查詢、`a(x) <- value` 設定。（修改只影響目前環境。）

## 檢視屬性

`attributes` 一次看全部；各別屬性有對應的存取函式：

```{r,echo=TRUE}
m <- matrix(data=1:12, nrow=4, ncol=3,
            dimnames=list(c("r1", "r2", "r3", "r4"),
                          c("c1", "c2", "c3")))
attributes(m)
dim(m)
colnames(m)
rownames(m)
```

## 屬性定義了物件

改變屬性，就改變類別——拿掉 `dim`，矩陣塌縮成向量：

```{r,echo=TRUE}
dim(m) <- NULL
m
class(m)
typeof(m)
```

## 資料相同、屬性不同

內容一模一樣的陣列與向量：

```{r,error=TRUE,echo=TRUE}
a <- array(1:12, dim=c(3, 4))
b <- 1:12
a[2, 2]
b[2, 2]      # 錯誤：b 沒有維度
```

它們「一樣」嗎？`==` 逐格比較（並以 `a` 的形狀回答）：

```{r,echo=TRUE}
a == b
```

## all.equal 與 identical

`all.equal` 同時比資料*與*屬性，並解釋差異何在；`identical` 只回答嚴格的是或否：

```{r,echo=TRUE}
all.equal(a, b)
identical(a, b)
```

把缺的屬性補給 `b`，差異就煙消雲散：

```{r,echo=TRUE}
dim(b) <- c(3, 4)
b[2, 2]
all.equal(a, b)
identical(a, b)
```

## class 也是屬性

簡單物件的 class 與 type 大致對齊；複合物件則會分歧。用 `class` 與 `typeof` 查詢（矩陣／陣列的 class 是隱含的）：

```{r,echo=TRUE}
x <- c(1, 2, 3)
typeof(x)
class(x)
```

正因 class 只是屬性，你可以*徒手*把整數向量組裝成因子：

```{r,echo=TRUE}
v <- as.integer(c(1, 1, 1, 2, 1, 2, 2, 3, 1))
levels(v) <- c("what", "who", "why")
class(v) <- "factor"
v
```

（沒人保證因子的內部實作永不改變——把這招當示範看，別當技術用。）

## quote 與檢視的極限

想問*符號本身*（而非它指向的東西）的型別，先 quote 起來：

```{r,echo=TRUE}
class(quote(x))
typeof(quote(x))
```

有些型別完全無法檢視：`any`、`...`、`char`、`promise` 物件在 R 中無法被單獨抓出來——檢查 promise 的型別就得先求值，它也就變成普通物件了。

## 版權聲明

- **版權。** 本講義改編自 Joseph Adler 著、O'Reilly Media 出版之 *R in a Nutshell: A Desktop Quick Reference*（第二版）。原著作者與出版社保留一切權利。

- **僅限非商業用途。** 本教材僅供教學使用，不得用於商業營利。

- **標示出處。** 任何重製、散布或使用本教材，皆須妥善標註原始出處。
