---
title: "程式設計與應用"
subtitle: "第四章：R 套件"
author: "劉昱佑"
institute: "實踐大學"
date: "`r Sys.Date()`"
format: revealjs
smaller: true
theme: serif
footer: "R in a Nutshell: A Desktop Quick Reference"
logo: "logo.svg"
editor: source
bibliography: bib.bib
suppress-bibliography: true
slide-number: true
scrollable: false
transition: "none"
menu:
  useTextContentForMissingTitles: false
  hideMissingTitles: true
  side: 'left'
  titleSelector: 'h1'
title-slide-attributes:
  data-notes: ""
include-after-body:
  text: |
    <script>
    Reveal.on('ready', function() {
      var title = Reveal.getSlides()[0];
      if (title) {
        title.insertAdjacentHTML('beforeend',
          '<p style="font-size:0.5em; margin-top:1.5em;">' +
          '<a href="ch4.html"  style="color:#555;">[English version]</a>' +
          '</p>');
      }
    });
    </script>
---

```{r setup, include=FALSE}
knitr::opts_chunk$set(fig.align = "center")
```

# **擴充 R 的能力**

## 什麼是套件？

**套件**（package）把相關的函式、說明文件與資料集打包成一個可安裝的單位——相當於 Perl 的 module、C 的 library 或 Java 的類別庫。

- 有些套件隨 R 一起出貨（`stats`、`graphics`、`utils` 等）。
- 公開軟體庫中還有數以萬計的套件，涵蓋金融、基因體學到最新的機器學習方法。
- 你也可以自己打造套件。

::: {.callout-note}
**兩個分開的步驟。** 套件必須先*安裝*到磁碟上的本地函式庫（一次性），再於每個要使用它的工作階段中*載入*。把兩者分開能節省記憶體、維持說明系統的速度，並避免套件之間的名稱衝突。
:::

## 函式庫

**函式庫**（library）是磁碟上存放已安裝套件的目錄。

- R 一定有一個系統層級的函式庫；其上可再疊加個人函式庫（沒有管理員權限時特別有用）。
- `.libPaths()` 顯示 R 目前搜尋的函式庫。

```{r,echo=TRUE}
.libPaths()
```

注意用語：你是把*套件*安裝進*函式庫*——儘管載入函式偏偏叫 `library()`。

## 列出套件

```{r,echo=TRUE,eval=FALSE}
library()                    # 安裝了哪些？
installed.packages()[1:5, c("Package", "Version")]
```

```{r,echo=TRUE}
# 目前載入了哪些？
(.packages())
```

- `installed.packages()` 回傳一個矩陣，一列一個已安裝套件——名稱、版本、相依性、授權。
- 新開的工作階段會自動載入一小組基礎套件。

## 載入套件

用 `library()` 載入已安裝的套件（或用 `require()`，套件不存在時回傳 `FALSE` 而非報錯）：

```{r,echo=TRUE}
library(lattice)         # lattice 的函式現在可見了
"package:lattice" %in% search()
```

- 載入會把套件掛上**搜尋路徑**（search path），即 R 解析名稱時查找的位置清單（第八章）。
- `detach("package:lattice")` 可將其移除。
- 各平台指令相同；GUI 只是提供同一個呼叫的選單捷徑。

## CRAN

**Comprehensive R Archive Network** 是核心的公開軟體庫：

- 超過兩萬個貢獻套件，各自附有文件與平台對應的編譯版。
- 每個套件頁面列出相依性、手冊與長篇導覽（vignettes）。
- **Task Views**（<https://cran.r-project.org/web/views/>）按領域整理套件——計量經濟、機器學習、時間序列、繪圖——是探索生態系的最佳入口。

你還會遇到其他軟體庫：**Bioconductor**（基因體學；第二十五章）與 **GitHub**（開發版）。

## 安裝套件

一個函式就能完成下載與相依性解析：

```{r,eval=FALSE,echo=TRUE}
install.packages("ggplot2")                     # 單一套件
install.packages(c("dplyr", "lattice"))         # 一次多個
update.packages()                               # 全部更新
```

- 在 RStudio：*Tools → Install Packages...* 不過是同一個呼叫包上對話框。
- 每台機器安裝一次；每個工作階段 `library()` 一次。
- 要從非 CRAN 軟體庫安裝可加 `repos=` 參數；GitHub 開發版則用 `remotes` 套件的 `install_github()`。

## 套件資料與課程慣例

許多套件附帶範例資料集，以 `data()` 載入：

```{r,echo=TRUE}
data(cars)        # 來自 datasets 套件
head(cars, 3)
```

教科書的配套套件（`nutshell`、`nutshell.bbdb`、`nutshell.audioscrobbler`）已自 CRAN 下架，因此本課程改從 CRAN 的 GitHub 鏡像直接串流資料集：

```{r,echo=TRUE}
temp <- tempfile(fileext = ".rda")
download.file("https://raw.githubusercontent.com/cran/nutshell/master/data/doctorates.rda", temp, mode = "wb")
load(temp)
doctorates[, 1:6]
```

## 自製套件

當你累積了一批常用函式，打包成套件是自然的歸宿：

- 套件就是一個目錄：`DESCRIPTION` 檔（中繼資料）、`R/` 資料夾（程式碼）、`man/`（說明頁），可選的 `data/`。
- `package.skeleton()` 能從工作空間的物件產生骨架；現代流程多用 `devtools` 與 `roxygen2`。
- `R CMD build` 產生可散布的壓縮檔；`R CMD check` 執行完整的品質檢查。

```{bash,eval=FALSE,echo=TRUE}
R CMD build mypackage/
R CMD check mypackage_1.0.0.tar.gz
```

就算永遠不上架 CRAN，打包也是與隊友——或未來的自己——分享程式碼最乾淨的方式。

## 版權聲明

- **版權聲明。** 本教材改編自 Joseph Adler 所著 *R in a Nutshell: A Desktop Quick Reference*（第二版，O'Reilly Media）。所有權利均由原作者與出版者保留。

- **僅供非商業用途。** 本教材嚴格限定用於教育目的，不得用於商業獲利。

- **適當標註出處。** 任何對本教材的重製、散布或使用，都必須適當標註原始出處。
