---
title: "程式設計與應用"
subtitle: "第四章：R 套件"
author: "劉昱佑"
institute: "實踐大學"
date: "`r Sys.Date()`"
format: revealjs
smaller: true
theme: serif
footer: "R in a Nutshell: A Desktop Quick Reference"
logo: "logo.svg"
editor: source
bibliography: bib.bib
suppress-bibliography: true
slide-number: true
scrollable: false
transition: "none"
menu:
  useTextContentForMissingTitles: false
  hideMissingTitles: true
  side: 'left'
  titleSelector: 'h1'
title-slide-attributes:
  data-notes: ""
include-after-body:
  text: |
    <script>
    Reveal.on('ready', function() {
      var title = Reveal.getSlides()[0];
      if (title) {
        title.insertAdjacentHTML('beforeend',
          '<p style="font-size:0.5em; margin-top:1.5em;">' +
          '<a href="ch4.html"  style="color:#555;">[English version]</a>' +
          '</p>');
      }
    });
    </script>
---

```{r setup, include=FALSE}
knitr::opts_chunk$set(fig.align = "center")
```

# **套件系統**

## 什麼是套件？

**套件（package）**是一組打包在一起、彼此相關的函式、說明檔與資料檔——R 分享功能的基本單位。

- 其他語言的粗略對應：Perl 的 module、C/C++ 的 library、Java 的 class。（C 程式設計師注意：在 R 裡，「library」指的是*套件存放的地方*，不是套件本身。）
- 套件內容通常主題一致：`stats` 套件收錄統計分析函式。
- 生態系大得驚人：繪圖套件、統計檢定、最新的機器學習——還有各行業的專用工具：微陣列資料分析、信用風險建模、社會科學……
- 有些套件隨 R 附贈；數以千計的套件放在公開儲存庫；你也能自己做。本章三者都談。

## 函式庫，以及套件為何要載入

使用任何套件之前有兩個步驟：

1. 先**安裝**到本機的**函式庫（library）**（預設一個系統層級函式庫，可自行增加）；
2. 再**載入**到目前的工作階段。

為什麼堅持手動載入、不乾脆全部載入？

- **說明系統的速度：** 每多載入一個套件，說明搜尋就更慢（書的作者寫書時載了數十個套件，親身領教）。
- **名稱衝突：** 兩個套件可能定義同名物件——你以為呼叫的是這個 `fit`，實際跑的是那個，產生詭異難解的結果。只載入需要的套件，把風險降到最低。

# 列出套件

## 哪些已載入、哪些可用

三個快速檢查指令：

```{r,echo=TRUE}
getOption("defaultPackages")   # 啟動時載入的（不含永遠載入的 base）
(.packages())                  # 目前已載入的（注意外層括號）
```

```{r,eval=FALSE,echo=TRUE}
(.packages(all.available=TRUE))  # 函式庫中安裝的全部套件
library()                        # 同樣的資訊，以視窗顯示
```

- 預設清單裡看不到 `base`，因為它實作語言的核心功能，*永遠*處於載入狀態。

## 內附套件（一）：基礎建設

R 出廠就附帶一批精選套件。第一類實作語言與環境本身：

| 套件 | 預設載入 | 用途 |
|---|---|---|
| `base` | ✓ | 語言核心：算術、輸入輸出、程式設計支援 |
| `utils` | ✓ | 工具集：套件管理、檔案讀寫、編輯 |
| `methods` | ✓ | 正式（S4）類別與方法 |
| `stats` | ✓ | 統計檢定、機率分布、建模工具 |
| `graphics` | ✓ | 基礎繪圖函式 |
| `grDevices` | ✓ | 基礎與 grid 繪圖的裝置支援 |
| `datasets` | ✓ | 著名的範例資料集 |
| `grid` |  | 建構精緻圖形的底層引擎 |
| `compiler` |  | R 的位元組碼編譯器 |
| `parallel` |  | 平行運算與平行亂數生成 |
| `tools` |  | 套件開發工具 |
| `tcltk` |  | Tcl/Tk 介面，跨平台 UI 工具 |
| `codetools` |  | 程式碼分析工具 |

## 內附套件（二）：統計與建模

第二類提供廣泛使用的統計方法——很多分析根本不必再裝別的：

| 套件 | 用途 |
|---|---|
| `MASS` | Venables 與 Ripley 著《Modern Applied Statistics with S》的函式與資料——統計工具寶庫 |
| `cluster` | 集群分析演算法 |
| `class` | 分類：最近鄰、自組織映射、學習向量量化 |
| `nnet` | 前饋神經網路、多項對數線性模型 |
| `rpart` | 遞迴分割與迴歸樹 |
| `survival` | 存活分析 |
| `nlme` | 線性與非線性混合效果模型 |
| `mgcv` | 廣義可加（混合）模型 |
| `splines` | 迴歸樣條 |
| `boot` | 拔靴法重抽樣 |
| `KernSmooth` | 核平滑 |
| `spatial` | 克利金法、點型態分析 |
| `foreign` | 讀取 Stata、SAS、SPSS 檔案 |
| `lattice` | Trellis 圖形——比預設更漂亮 |
| `stats4` | 以 S4 類別／方法呈現的統計函式 |

# 載入套件

## `library()` 指令

呼叫未載入套件的函式，R 會拒絕：

```{r,error=TRUE,echo=TRUE}
fit <- rpart(Kyphosis ~ Age + Number + Start, data = kyphosis)
```

先載入套件，一切順利：

```{r,echo=TRUE}
library(rpart)
```

- 還有個近親指令 `require()`，引數略有不同（套件缺少時回傳 `FALSE` 而非報錯）——詳見說明檔。
- GUI 也提供選單式載入——但**腳本裡務必照樣寫上 `library()`**，否則換台機器執行就會失敗。

## 各平台的 GUI 載入方式

- **Windows／Linux GUI：** 在 *Packages* 選單選 *Load package*，視窗會列出可載入的套件。
- **macOS：** 更講究——在 *Packages & Data* 選單選 *Package Manager*。套件管理員顯示哪些已載入、點一下即可載入，還能瀏覽各套件的說明檔。
- RStudio 使用者：*Packages* 窗格用勾選框做同一件事——而且會把 `library()` 指令寫到主控台，方便你複製進腳本。

# 探索套件儲存庫

## CRAN、Bioconductor、R-Forge

線上有數以千計的套件；兩大來源：

- **CRAN**（Comprehensive R Archive Network）——由 R 基金會主持，全球鏡像（挑近的鏡像站：你快、伺服器也輕鬆）。書中統計 2009 年 2 月有 1,698 個套件；如今已超過兩萬。懂 Perl 的話：CRAN 就是 R 的 CPAN。
- **Bioconductor**——分析基因體資料的開源專案，工具以 R 打造、以 R 套件形式從自家管道發布（多數*不在* CRAN 上）。
- **R-Forge**——進行中專案的協作開發站；可能挖到寶，但請細讀免責聲明——許多專案尚未完工。

R 能從任意儲存庫安裝，但實務上幾乎所有專案都發布在 CRAN（甚至有書用 CRAN 散布範例程式與資料）。現代的例外：放在 **GitHub** 上的開發版——稍後介紹。

## 在網路上找套件

R 自己的 GUI 擅長安裝、不擅長*搜尋*。開瀏覽器吧：

| 儲存庫 | 網址 |
|---|---|
| CRAN | <https://cran.r-project.org/web/packages/>（權威清單；請改用本地鏡像） |
| Bioconductor | <https://www.bioconductor.org/packages/release/BiocViews.html> |
| R-Forge | <https://r-forge.r-project.org/> |

搜尋引擎也行：書中的訣竅是搜 **「R package」＋應用名稱**。書中實例：搜 *"R package multivariate additive regression splines"* 找到含 `mars` 函式的 `mda` 套件——雖然作者後來發現 `earth` 套件做這個演算法更好。（今天還有 <https://r-universe.dev> 與 CRAN Task Views，找套件容易多了。）

# 安裝套件

## Windows 與 Linux GUI

透過 Windows GUI 安裝：

1. *（可選）* 預設從「CRAN」與「CRAN (extra)」類別抓取；想加別的，在 *Packages* 選單選 *Select repositories*（可複選）。
2. 在 *Packages* 選單選 *Install package(s)*。
3. 本次工作階段第一次安裝？R 會請你挑**鏡像站**——選地理位置近的。
4. 點選想裝的套件、按 OK；R 下載並安裝。

權限問題與第一章如出一轍：管理員帳號暢行無阻；一般帳號可能得把 R 裝在自己的目錄，或以管理員身分執行 R 才能加裝套件。

## macOS GUI

macOS 的安裝介面資訊較多，但也較令人困惑：

1. 在 *Packages & Data* 選單選 *Package Installer*。
2. *（可選）* 視窗左上角的選單選擇套件類別——初始為「CRAN (binaries)」。
3. 按 **Get List** 顯示可安裝的套件。
4. 搜尋框可過濾清單——但要*先*按過 Get List 才有結果。
5. 勾選想裝的套件，按 **Install Selected**。

書中兩個提醒：R 預設**安裝到系統層級**供所有使用者共用（權限不足就改選其他位置）；而且這個介面**不會**自動安裝相依套件——載入時缺少相依套件會報錯。

## 從 R 主控台安裝

主控台路線到處通用——也是該寫進腳本的那一種。書中範例：一次安裝 `tree` 與 `maptree`：

```{r,eval=FALSE,echo=TRUE}
install.packages(c("tree", "maptree"))
```

R 會逐一回報下載進度，並把套件裝進預設函式庫（位置存於 `.Library`）。想移除，要同時指名套件*與*安裝時的函式庫：

```{r,eval=FALSE,echo=TRUE}
remove.packages(c("tree", "maptree"), .Library)
```

::: {.callout-note}
現代的 `install.packages()` 會**自動解析並安裝相依套件**——這是書出版之後悄悄變好的地方之一。
:::

## 套件管理詞彙表

主控台指令全家福：

| 指令 | 說明 |
|---|---|
| `installed.packages` | 已安裝套件的資訊矩陣 |
| `available.packages` | 儲存庫中所有可安裝的套件 |
| `old.packages` | 已安裝且有新版可用的套件 |
| `new.packages` | 儲存庫有、本機尚未安裝的套件 |
| `download.packages` | 把套件下載到本機目錄 |
| `install.packages` | 從儲存庫安裝套件 |
| `remove.packages` | 移除已安裝的套件 |
| `update.packages` | 把已安裝套件更新到最新版 |
| `setRepositories` | 設定套件儲存庫清單 |

學期開始時跑一次 `update.packages()`，工具箱常保最新。

## 從系統命令列安裝

自己下載了套件檔？不必開 R shell，用 `R CMD INSTALL` 直接裝。書中以 `aplpack`（"Another PLotting PACKage"）為例：

```{bash,eval=FALSE,echo=TRUE}
$ R CMD INSTALL aplpack_1.1.1.tgz
```

成功會回報：

```
* Installing to library '/Library/Frameworks/R.framework/Resources/library'
* Installing *binary* package 'aplpack' ...
* DONE (aplpack)
```

## 從其他儲存庫安裝：devtools

不是所有東西都在 CRAN。**devtools** 套件能從 git 儲存庫與其他網址安裝——書中的例子是 Hadley Wickham 放在 GitHub 上的 ggplot2 開發版：

```{r,eval=FALSE,echo=TRUE}
# 第一次需要：
install.packages("devtools")

library(devtools)
install_github("tidyverse/ggplot2")   # 現代寫法：owner/repo
```

（書中寫的是 `install_github("ggplot2")`；這個函式現在要求 `owner/repo` 格式。更輕量的 `remotes` 套件如今提供同樣的 `install_github()`。）

# 自製套件

## 為什麼自己做套件？

想**和別人分享程式或資料**，或單純想把自己的工作打包成可重用、有文件的形式，做套件就對了。書的作者身體力行：書中資料集就包成 `nutshell` 套件，正是用以下方法做的。

簡易路線有三站：建立目錄骨架、編輯詮釋資料、建置與檢查。

## 建立套件目錄：`package.skeleton`

`package.skeleton` 鋪好必要的目錄結構，還能把一批 R 物件複製進去：

```{r,eval=FALSE,echo=TRUE}
package.skeleton(name = "anRpackage", list, environment = .GlobalEnv,
                 path = ".", force = FALSE, namespace = FALSE,
                 code_files = character())
```

| 引數 | 說明 | 預設值 |
|---|---|---|
| `name` | 新套件的名稱 | `"anRpackage"`（書中吐槽：可能是全 R 最沒用的預設值） |
| `list` | 要納入的 R 物件名稱 | |
| `environment` | 評估 `list` 的環境 | `.GlobalEnv` |
| `path` | 檔案系統路徑 | `"."` |
| `force` | 目錄已存在時是否覆寫 | `FALSE` |
| `namespace` | 是否加入命名空間 | `FALSE` |
| `code_files` | 含 R 程式碼的檔案路徑 | `character()` |

## 骨架裡有什麼

書中作者自己的呼叫：

```{r,eval=FALSE,echo=TRUE}
package.skeleton(name = "nutshell", path = "~/Documents/book/current/")
```

R 回報建立了目錄、DESCRIPTION 檔、Read-and-delete-me、儲存的函式與資料、說明檔。關鍵目錄：

- **`man/`**——說明檔；
- **`R/`**——R 原始碼；
- **`data/`**——資料檔，三種格式皆可：R 資料檔（`save()` 的輸出，副檔名 `.rda`／`.Rdata`）、逗號分隔的 `.csv`、或含 R 程式碼的 `.R` 檔；
- **`DESCRIPTION`**——套件的詮釋資料，位於根目錄。

## DESCRIPTION 檔

自動產生的範本——每一行都等你改：

```
Package: nutshell
Type: Package
Title: What the package does (short line)
Version: 1.0
Date: 2012-03-13
Author: Who wrote it
Maintainer: Whom to complain to <yourfault@somewhere.net>
Description: More about what it does (maybe more than one line)
License: What license is it under?
```

實用的可選欄位：

- **`LazyLoad`**——設為 `yes`（預設）時，資料物件以輕量的 *promise* 形式載入而非佔用記憶體；照常取用，（幾乎）不佔空間。
- **`LazyData`**——同樣的機制，專門針對資料檔。
- **`Depends`**——對 R 或其他套件的需求，例如 `Depends: R(>= 2.8), nnet`。

## 替套件寫文件

R 用 `prompt` 家族自動產生說明檔樣板：

- `prompt`——一般物件的文件；
- `promptData`——資料檔的文件；
- `promptMethods`——泛型函式各方法的文件；
- `promptClass`——類別的文件。

每個都會在 `man/` 寫出待補完的 `.Rd` 骨架，細節見各自的說明頁。（現代開發者多半改用 `roxygen2` 套件，從程式碼內的註解直接生成 `.Rd`。）

## 建置與檢查

材料備齊後，在系統命令列（不是 R shell）收尾。先驗證套件符合規範、能正確建置：

```{bash,eval=FALSE,echo=TRUE}
$ R CMD check nutshell
```

再建置：

```{bash,eval=FALSE,echo=TRUE}
$ R CMD build nutshell
```

兩者都接受 `--help` 查選項。認真寫套件的權威參考是 CRAN 手冊《Writing R Extensions》：<https://cran.r-project.org/doc/manuals/R-exts.pdf>。

## 版權聲明

- **版權。** 本講義改編自 Joseph Adler 著、O'Reilly Media 出版之 *R in a Nutshell: A Desktop Quick Reference*（第二版）。原著作者與出版社保留一切權利。

- **僅限非商業用途。** 本教材僅供教學使用，不得用於商業營利。

- **標示出處。** 任何重製、散布或使用本教材，皆須妥善標註原始出處。
