---
title: "程式設計與應用"
subtitle: "第十三章：圖形"
author: "劉昱佑"
institute: "實踐大學"
date: "`r Sys.Date()`"
format: revealjs
smaller: true
theme: serif
footer: "R in a Nutshell: A Desktop Quick Reference"
logo: "logo.svg"
editor: source
bibliography: bib.bib
suppress-bibliography: true
slide-number: true
scrollable: false
transition: "none"
menu:
  useTextContentForMissingTitles: false
  hideMissingTitles: true
  side: 'left'
  titleSelector: 'h1'
title-slide-attributes:
  data-notes: ""
include-after-body:
  text: |
    <script>
    Reveal.on('ready', function() {
      var title = Reveal.getSlides()[0];
      if (title) {
        title.insertAdjacentHTML('beforeend',
          '<p style="font-size:0.5em; margin-top:1.5em;">' +
          '<a href="ch13.html"  style="color:#555;">[English version]</a>' +
          '</p>');
      }
    });
    </script>
---

```{r setup, include=FALSE}
knitr::opts_chunk$set(fig.align = "center")
```

# **基礎繪圖**

## 畫家模型

基礎繪圖採「筆在紙上」的模型：高階函式畫出一張完整圖表，低階函式在其上疊加筆墨，畫上去就擦不掉——只能重畫 [@tukey1977exploratory; @cleveland1993visualizing]。

- **高階**：`plot()`、`hist()`、`barplot()`、`pie()`、`boxplot()`……
- **低階**：`points()`、`lines()`、`text()`、`legend()`、`abline()`……
- 輸出送往作用中的**繪圖裝置**（螢幕、PDF、PNG）。

本章範例資料，依課程慣例載入：

```{r,echo=TRUE,cache=TRUE}
temp <- tempfile(fileext = ".rda")
download.file("https://raw.githubusercontent.com/cran/nutshell/master/data/toxins.and.cancer.rda", temp, mode = "wb")
load(temp)
download.file("https://raw.githubusercontent.com/cran/nutshell/master/data/batting.2008.rda", temp, mode = "wb")
load(temp)
download.file("https://raw.githubusercontent.com/cran/nutshell/master/data/turkey.price.ts.rda", temp, mode = "wb")
load(temp)
download.file("https://raw.githubusercontent.com/cran/nutshell/master/data/yosemite.rda", temp, mode = "wb")
load(temp)
```

## 散佈圖

環境毒物排放與癌症死亡率有關嗎？一個問題、一個 `plot()`：

```{r,echo=TRUE,out.width="65%"}
plot(toxins.and.cancer$total_toxic_chemicals / toxins.and.cancer$Surface_Area,
     toxins.and.cancer$deaths_total / toxins.and.cancer$Population,
     xlab = "Toxins released per sq mile",
     ylab = "Deaths per capita")
```

`plot(x, y)` 是萬用入口；公式寫法 `plot(y ~ x, data = df)` 也可以。

## 標示資料點

用低階函式替有趣的觀測值加上標籤：

```{r,echo=TRUE,out.width="62%"}
attach(toxins.and.cancer)
plot(air_on_site / Surface_Area, deaths_lung / Population,
     xlab = "Air toxins", ylab = "Lung-cancer deaths per capita")
text(air_on_site / Surface_Area, deaths_lung / Population,
     labels = State_Abbrev, cex = 0.6, pos = 4)
detach(toxins.and.cancer)
```

互動模式下，`identify()` 與 `locator()` 讓你直接在繪圖視窗點選，找出資料點與座標。

## 繪製時間序列

`plot()` 認得 `ts` 物件，會沿著日曆畫出折線：

```{r,echo=TRUE,out.width="65%"}
plot(turkey.price.ts, ylab = "US cents per pound",
     main = "Average turkey price by month")
```

節慶需求一眼可見——價格每年十一月都下探。

## 長條圖

```{r,echo=TRUE,out.width="65%"}
doubles.by.team <- tapply(batting.2008$`2B`, batting.2008$teamID, sum)
barplot(sort(doubles.by.team, decreasing = TRUE)[1:8],
        las = 2, main = "Doubles by team, 2008 (top 8)")
```

- `horiz=TRUE` 翻成橫向；輸入矩陣可畫分組或堆疊長條（`beside=`）。
- `las=2` 旋轉座標軸標籤——小小旗標，大大提升可讀性。

## 圓餅圖與馬賽克圖

```{r,echo=TRUE,out.width="55%"}
pie(c(Good = 787, Missed = 163, Blocked = 24),
    main = "Field goal outcomes, 2005")
```

- 知覺研究對圓餅圖很不留情：人類比較長度遠勝於比較角度。數值接近時請改用長條圖。
- 兩個類別變數時，`mosaicplot(~ cut + color, data = ...)` 依交叉表比例鋪滿平面。

## 三維資料

曲面與網格有三位朋友：`image()`、`contour()`、`persp()`。優勝美地山谷的高程網格：

```{r,echo=TRUE,out.width="60%"}
image(yosemite, col = terrain.colors(64), asp = 1,
      main = "Half Dome (elevation raster)")
```

```{r,echo=TRUE,out.width="55%"}
persp(yosemite[seq(1, nrow(yosemite), 6), seq(1, ncol(yosemite), 6)],
      expand = 0.2, theta = 225, phi = 20, shade = 0.6, border = NA)
```

## 繪製分布

```{r,echo=TRUE,out.width="60%"}
hist(batting.2008$AB[batting.2008$AB > 100], breaks = 30,
     xlab = "Batting average", main = "Hitters with 100+ at-bats")
```

```{r,echo=TRUE,out.width="60%"}
plot(density(batting.2008$AB[batting.2008$AB > 100]),
     main = "Kernel density estimate")
rug(batting.2008$AB[batting.2008$AB > 100])
```

`qqnorm()` 把樣本與常態分布對照——點落在直線上代表「常態尚屬合理」。

## 盒鬚圖

五數摘要的圖像化，一組一個盒子：

```{r,echo=TRUE,out.width="68%"}
boxplot(AB ~ teamID, data = batting.2008[batting.2008$AB > 100, ],
        las = 2, cex.axis = 0.7, ylab = "Batting average")
```

鬚延伸到 1.5 × IQR；其外的點被標為離群值——Tukey 的配方，自 1977 年以來不曾改變。

## 繪圖裝置

圖表呈現在**裝置**上。螢幕是預設；檔案則是要開啟與關閉的裝置：

```{r,eval=FALSE,echo=TRUE}
pdf("figure.pdf", width = 7, height = 5)    # 向量圖：任意縮放都銳利
plot(turkey.price.ts)
dev.off()                                    # 一定要關閉裝置

png("figure.png", width = 800, height = 600) # 點陣圖：適合網頁
plot(turkey.price.ts)
dev.off()
```

忘記 `dev.off()` 會留下寫到一半的檔案——腳本中最常見的繪圖錯誤。

## 自訂圖表

多數繪圖函式共享同一批引數；`par()` 設定整個工作階段的繪圖參數：

```{r,echo=TRUE,out.width="60%"}
oldpar <- par(mfrow = c(1, 2), mar = c(4, 4, 2, 1))   # 1x2 版面
plot(cars, pch = 19, col = "steelblue", main = "pch & col")
plot(cars, type = "l", lty = 2, lwd = 2, main = "lines")
par(oldpar)
```

- 單次呼叫：`pch`（符號）、`col`、`lty`/`lwd`（線型／線寬）、`cex`（大小）、`xlim`/`ylim`、`main`/`xlab`/`ylab`。
- 全階段：`par(mfrow=)` 排版多圖、`par(mar=)` 調邊界。像上面那樣保存並還原 `par()`。

## 註解函式

一層一層把圖蓋起來：

```{r,echo=TRUE,out.width="60%"}
plot(cars, pch = 19)
abline(lm(dist ~ speed, data = cars), col = "red", lwd = 2)
text(8, 100, "fitted line", col = "red")
legend("topleft", legend = c("data", "fit"),
       pch = c(19, NA), lty = c(NA, 1), col = c("black", "red"))
title(main = "Stopping distance vs. speed")
```

`points()`、`lines()`、`segments()`、`arrows()`、`rect()` 與 `polygon()` 補齊這套加墨工具箱。

## 版權聲明

- **版權聲明。** 本教材改編自 Joseph Adler 所著 *R in a Nutshell: A Desktop Quick Reference*（第二版，O'Reilly Media）。所有權利均由原作者與出版者保留。

- **僅供非商業用途。** 本教材嚴格限定用於教育目的，不得用於商業獲利。

- **適當標註出處。** 任何對本教材的重製、散布或使用，都必須適當標註原始出處。
