---
title: "程式設計與應用"
subtitle: "第十三章：圖形"
author: "劉昱佑"
institute: "實踐大學"
date: "`r Sys.Date()`"
format: revealjs
smaller: true
theme: serif
footer: "R in a Nutshell: A Desktop Quick Reference"
logo: "logo.svg"
editor: source
bibliography: bib.bib
suppress-bibliography: true
slide-number: true
scrollable: false
transition: "none"
menu:
  useTextContentForMissingTitles: false
  hideMissingTitles: true
  side: 'left'
  titleSelector: 'h1'
title-slide-attributes:
  data-notes: ""
include-after-body:
  text: |
    <script>
    Reveal.on('ready', function() {
      var title = Reveal.getSlides()[0];
      if (title) {
        title.insertAdjacentHTML('beforeend',
          '<p style="font-size:0.5em; margin-top:1.5em;">' +
          '<a href="ch13.html"  style="color:#555;">[English version]</a>' +
          '</p>');
      }
    });
    </script>
---

```{r setup, include=FALSE}
knitr::opts_chunk$set(fig.align = "center", fig.height = 4.2)
```

# **基礎繪圖**

## 三套繪圖系統，各佔一章

R 繪圖的方式很多；本書聚焦三個最流行的套件：

- **graphics**（本章）——經典系統：好客製、好修改、可在螢幕上互動；
- **lattice**（第十四章）——專為*依條件變數拆分資料*而生；
- **ggplot2**（第十五章）——另一套隱喻，讓複雜又漂亮的圖變得容易。

本章路線：常見圖型巡禮 → 繪圖裝置 → 完整的客製化機制（`par`、低階函式）。

# 散布圖

## plot：泛型入口

範例資料：2008 年癌症病例（美國癌症協會）與 2006 年各州毒物排放（EPA），打包成 `toxins.and.cancer`：

```{r,echo=TRUE}
temp <- tempfile(fileext = ".rda")
download.file("https://raw.githubusercontent.com/cran/nutshell/master/data/toxins.and.cancer.rda",
              temp, mode = "wb")
load(temp)
```

`plot` 是泛型函式——向量、表格、時間序列都能畫。兩個向量時執行的是 `plot.default`。癌症死亡率 vs. 毒物排放率：

```{r,echo=TRUE}
attach(toxins.and.cancer)
plot(total_toxic_chemicals/Surface_Area, deaths_total/Population)
```

## plot.default：引數

```{r,eval=FALSE,echo=TRUE}
plot(x, y = NULL, type = "p", xlim = NULL, ylim = NULL, log = "",
     main = NULL, sub = NULL, xlab = NULL, ylab = NULL,
     ann = par("ann"), axes = TRUE, frame.plot = axes,
     panel.first = NULL, panel.last = NULL, asp = NA, ...)
```

| 引數 | 說明 |
|---|---|
| `x`、`y` | 資料：兩個向量，或時間序列／公式／串列／兩欄矩陣（見 `?xy.coords`） |
| `type` | `"p"` 點、`"l"` 線、`"o"` 點線重疊、`"b"` 點線相連、`"s"` 階梯、`"h"` 垂直線、`"n"` 不畫 |
| `xlim`／`ylim` | 座標軸範圍 |
| `log` | 對數軸：`""`、`"x"`、`"y"`、`"xy"` |
| `main`／`sub`／`xlab`／`ylab` | 標題與軸標籤 |
| `ann`／`axes`／`frame.plot` | 畫註記／座標軸／外框？ |
| `panel.first`／`panel.last` | 畫點之前／之後評估的運算式 |
| `asp` | 長寬比 y/x |
| `...` | 圖形參數（見後） |

## 互動式辨識與標籤

*空氣*毒物與*肺癌*之間的相關更強：

```{r,echo=TRUE}
plot(air_on_site/Surface_Area, deaths_lung/Population,
     xlab="Air Release Rate of Toxic Chemicals",
     ylab="Lung Cancer Death Rate")
text(air_on_site/Surface_Area, deaths_lung/Population,
     labels=State_Abbrev, cex=0.5, adj=c(0,-1))
```

- 互動工具：`locator(1)` 印出你點擊位置的座標；`identify(x, y, labels)` 邊點邊標記。
- 一次標出全部，用 `text`（這裡以 `cex` 縮小、`adj` 調位）。這個關係*確實*統計顯著（第十八章）——但僅憑這點談不上因果。

## matplot、smoothScatter、pairs

三個特殊場合的親戚：

- **`matplot(x, y, type=, lty=, lwd=, pch=, col=, cex=, ..., add=)`** 把一個矩陣的各欄對另一個矩陣的各欄作圖；常見的 `par` 式引數在此接受*向量*，一個序列一個值。
- **`smoothScatter`** 依點的*密度*塗色——點太多疊成一團時的解藥（見第十六章）。
- **`pairs`** 替每對變數畫散布圖矩陣：

```{r,echo=TRUE}
temp <- tempfile(fileext = ".rda")
download.file("https://raw.githubusercontent.com/cran/nutshell/master/data/batting.2008.rda",
              temp, mode = "wb")
load(temp)
pairs(batting.2008[batting.2008$AB>100, c("H", "R", "SO", "BB", "HR")])
```

# 繪製時間序列

## plot.ts 與 acf

`plot` 有時間序列方法（`plot.type` 可選 `"multiple"`／`"single"`，另有 `panel`、`nc`、`yax.flip` 與邊界控制……）。第七章的火雞價格：

```{r,echo=TRUE}
temp <- tempfile(fileext = ".rda")
download.file("https://raw.githubusercontent.com/cran/nutshell/master/data/turkey.price.ts.rda",
              temp, mode = "wb")
load(temp)
plot(turkey.price.ts)
```

季節性強烈：十一、十二月大特價（感恩節、聖誕節），春天小降價（大概是復活節）。

## 相關圖（Correlogram）

**自我相關函數**顯示各時間差下序列與自身過去的相關——`acf` 計算並預設畫圖：

```{r,echo=TRUE}
acf(turkey.price.ts)
```

12 個月週期正相關、6 個月週期負相關。（時間序列分析正篇：第二十三章。）

# 長條圖

## barplot 基礎

2001–2006 年美國博士學位授予數（Statistical Abstract），直接輸入：

```{r,echo=TRUE}
doctorates <- data.frame(
  year=c(2001, 2002, 2003, 2004, 2005, 2006),
  engineering=c(5323, 5511, 5079, 5280, 5777, 6425),
  science=c(20643, 20017, 19529, 20001, 20498, 21564),
  education=c(6436, 6349, 6503, 6643, 6635, 6226),
  health=c(1591, 1541, 1654, 1633, 1720, 1785),
  humanities=c(5213, 5178, 5051, 5020, 5013, 4949),
  other=c(2159, 2141, 2209, 2180, 2480, 2436))
doctorates.m <- as.matrix(doctorates[2:7])   # barplot 要矩陣，
rownames(doctorates.m) <- doctorates[, 1]    # 不收資料框
barplot(doctorates.m[1, ])
```

預設行為：畫 y 軸、不畫 x 軸線、以欄名替長條命名。

## 並排與堆疊

並排的水平長條加圖例；然後是堆疊直條（先轉置使欄＝年份，加寬 `ylim` 容納圖例）：

```{r,echo=TRUE}
barplot(doctorates.m, beside=TRUE, horiz=TRUE, legend=TRUE, cex.names=.75)
barplot(t(doctorates.m), legend=TRUE, ylim=c(0, 66000))
```

## barplot：引數

重點引數（不只這些）：

| 引數 | 說明 |
|---|---|
| `height` | 向量，或矩陣（`beside=FALSE` 堆疊、`TRUE` 並排） |
| `width`／`space` | 條寬／間距（`beside=TRUE` 時可給 `c(組內, 組間)`） |
| `names.arg`／`legend.text` | 條的標籤／圖例（邏輯值＝用列名） |
| `beside`／`horiz` | 並排 vs. 堆疊／水平 vs. 垂直 |
| `density`／`angle` | 每英寸陰影線數／陰影線斜率 |
| `col`／`border` | 條色／邊框色 |
| `main`、`sub`、`xlab`、`ylab`、`xlim`、`ylim`、`log`、`axes` | 慣常的註記 |
| `xpd` | 允許條超出繪圖區？ |
| `cex.axis`／`cex.names`／`axisnames`／`axis.lty` | 軸文字大小與樣式 |
| `inside`／`offset`／`add`／`args.legend` | 分隔線、基線位移、疊圖、圖例選項 |

# 圓餅圖

## pie——慎用

2006 年美國漁獲的去向（百萬磅）：

```{r,echo=TRUE}
domestic.catch.2006 <- c(7752, 1166, 463, 108)
names(domestic.catch.2006) <- c("Fresh and frozen",
  "Reduced to meal, oil, etc.", "Canned", "Cured")
pie(domestic.catch.2006, init.angle=100, cex=.6)
```

引數：`x`（非負值）、`labels`、`edges`（圓的平滑度）、`radius`、`clockwise` 與 `init.angle`、`density`／`angle` 陰影、`col`（預設六種粉彩色）、`border`、`lty`、`main`。

::: {.callout-warning}
**說明檔自己都這麼說：**「圓餅圖是非常糟糕的資訊呈現方式。人眼擅長判斷線性長度、不擅長判斷相對面積。長條圖或點圖是呈現這類資料更好的選擇。」
:::

# 繪製類別資料

## 條件密度：cdplot

*類別*結果如何沿*數值*軸變化？`cdplot` 以核密度估計平滑（底層是 `density`；`bw`、`n`、`from`、`to` 會轉傳；`ylevels` 重排順序；支援公式＋`data`＋`subset`）。打擊慣用手 vs. 打擊率：

```{r,echo=TRUE}
batting.w.names.2008 <- transform(batting.2008,
  AVG=H/AB, bats=as.factor(bats), throws=as.factor(throws))
cdplot(bats~AVG, data=batting.w.names.2008,
       subset=(batting.w.names.2008$AB>100))
```

左右開弓（`B`）的比例隨打擊率上升。

## 馬賽克圖、脊柱圖、關聯圖

兩個因子的列聯結構，三種畫法：

```{r,echo=TRUE}
mosaicplot(formula=bats~throws, data=batting.w.names.2008, color=TRUE)
```

- `mosaicplot` 的方塊面積與次數成比例；其餘引數：`sort`、`off`（間距）、`dir`（方向）、`shade`（延伸圖，依對數線性模型殘差上色）、`margin`、`type`（`"pearson"`／`"deviance"`／`"FT"` 殘差）。
- `spineplot(bats~throws, data=...)`——近親。
- `assocplot(table(bats, throws))`——以長條顯示各格*偏離獨立*的程度（Cohen–Friendly 關聯圖）。
- 另見 `stars` 與 `fourfoldplot`。

# 三維資料

## 優勝美地高程資料

所有 3D 函式都畫一個**矩陣**：列索引＝x、欄索引＝y、格值＝z。書中範例：USGS 的優勝美地谷高程，以 GridFloat 下載（562×253 的 4 位元組浮點流，用 `readBin(..., size=4, endian="little")` 讀入再設 `dim`）；打包為 `yosemite`：

```{r,echo=TRUE}
temp <- tempfile(fileext = ".rda")
download.file("https://raw.githubusercontent.com/cran/nutshell/master/data/yosemite.rda",
              temp, mode = "wb")
load(temp)
dim(yosemite)
```

## persp：透視曲面

重點引數：`x`／`y`（列／欄的座標）、`z`（矩陣）、`theta`／`phi`（視角方位角／餘緯度）、`r`／`d`（視點距離、透視強度）、`expand`（z 誇張倍率）、`col`／`border`、`ltheta`／`lphi`（光源）、`shade`、`box`／`axes`／`nticks`／`ticktype`。

望向半圓頂——先左右翻轉欄（persp 的 y 由下往上畫），取方形的 253 欄子集（小心柵欄錯誤的 `+1`！），再旋轉、打光：

```{r,echo=TRUE}
halfdome <- yosemite[(nrow(yosemite) - ncol(yosemite) + 1):562,
                     seq(from=253, to=1)]
persp(halfdome, col=grey(.25), border=NA, expand=.15,
      theta=225, phi=20, ltheta=45, lphi=20, shade=.75)
```

## image 與 heatmap

`image` 把矩陣畫成上色的格網（引數：`zlim`、`col`——常用 `heat.colors`、`topo.colors`、`terrain.colors`、`breaks`、`oldstyle`、`add`）：

```{r,echo=TRUE}
image(yosemite, asp=253/562, ylim=c(1,0), col=sapply((0:32)/32, gray))
```

（微調：長寬比配合資料、y 軸反向、32 階灰。）生物學風味的親戚 **`heatmap`** 在邊緣加上可選的**樹狀圖（dendrogram）**——`Rowv`／`Colv`、`distfun`／`hclustfun`、`scale`、`margins`、`cexRow`／`cexCol` 等。

## contour

`contour` 以等值線連接相同的值——引數 `nlevels`／`levels`、`labels`／`labcex`／`drawlabels`／`method`（標籤位置：`"simple"`、`"edge"`、`"flattest"`）、`vfont`，加上慣常的 `col`／`lty`／`lwd`／`add`：

```{r,echo=TRUE}
contour(yosemite, asp=253/562, ylim=c(1, 0))
```

等值線常*疊加在* image 圖上（`add=TRUE`）。

# 繪製分布

## 直方圖

2008 年每位打者的打席數（PA ＝ AB+BB+HBP+SF+SH）：

```{r,echo=TRUE}
batting.2008 <- transform(batting.2008, PA=AB+BB+HBP+SF+SH)
hist(batting.2008$PA)
```

一大群打席不到 50 的球員——算比率統計時值得剔除。拉近並細分組距：

```{r,echo=TRUE}
hist(batting.2008[batting.2008$PA>25, "PA"], breaks=50, cex.main=.8)
```

## 密度圖與 rug

許多統計學家偏好**密度圖**——更穩健、更好讀。用 `density` 計算、`plot` 繪製、`rug` 點綴（沿軸的帶狀小線段）：

```{r,echo=TRUE}
plot(density(batting.2008[batting.2008$PA>25, "PA"]))
rug(batting.2008[batting.2008$PA>25, "PA"])
```

## 分位數—分位數圖

**Q-Q 圖**把樣本分位數對理論分位數作圖——點落在 45° 對角線上代表分布吻合。`qqnorm` 對照常態；`qqplot` 對照任意兩個分布：

```{r,echo=TRUE}
qqnorm(batting.2008$AB)
```

打數顯然*不*常態——彎曲的形狀一眼就說明了。

# 盒鬚圖

## 構造與函式

**盒鬚圖**壓縮一個分布：盒＝四分位距（25–75 百分位）、盒內線＝中位數、鬚＝*鄰接值*（≤ Q3 + 1.5·IQR 的最大觀測；≥ Q1 − 1.5·IQR 的最小觀測）、散點＝外圍值。

`boxplot` 重點引數：公式 `y~grp` ＋ `data` ＋ `subset`（或直接給向量）；`range`（鬚的長度）、`width`／`varwidth`（∝ √n）、`notch`（±1.58·IQR/√n 的凹口）、`outline`、`names`、`plot`（FALSE 時回傳統計量）、`border`／`col`、`log`、`horizontal`、`add`、`at`、`pars`。

## 各隊的上壘率

美聯各隊的上壘率，只算常規球員：

```{r,echo=TRUE}
batting.2008 <- transform(batting.2008, OBP=(H+BB+HBP)/(AB+BB+HBP+SF))
boxplot(OBP~teamID,
        data=batting.2008[batting.2008$PA>100 & batting.2008$lgID=="AL",],
        cex.axis=.7)
```

# 繪圖裝置

## 螢幕與檔案

圖形落在**裝置（device）**上。各平台預設：`windows`（Windows）、`X11`（Unix）、`quartz`（macOS）。檔案裝置：`bmp`、`jpeg`、`png`、`tiff`，加上 `postscript`、`pdf`、`pictex`（LaTeX）、`xfig`、`bitmap`。

- 多數接受 `width`、`height`、`pointsize`；檔案裝置收 `file` 引數。（嚴格說 bmp/jpeg/png/tiff 叫 `filename`——但拜部分比對之賜，寫 `file` 處處通行。）
- **用 `dev.off()` 關閉裝置**檔案才真正寫入。書中的圖正是這樣產生的：

```{r,eval=FALSE,echo=TRUE}
png("scatter.1.png", width=4.3, height=4.3, units="in", res=72)
plot(total_toxic_chemicals/Surface_Area, deaths_total/Population)
dev.off()
```

# 客製化圖表

## 四條路，與共同引數

客製化的途徑：(1) 繪圖函式的引數、(2) 工作階段參數（`par`）、(3) 修改既有圖表的函式、(4) 從零自寫函式。多數繪圖函式共享的引數：`add`、`axes`、`log`、`type`、`xlab`／`ylab`、`main`、`sub`。

**`par`** 查詢與設定作用中裝置的參數——設一次、影響之後每張圖：

```{r,echo=TRUE}
par("bg")
```

```{r,eval=FALSE,echo=TRUE}
par(bg="white")           # 設定
par()                     # 列出全部
```

所有參數皆可讀寫，唯讀的只有 `cin`、`cra`、`csi`、`cxy`、`din`。注意：有些函式的引數與參數同名但意義不同（如 `points` 的 `bg` ＝點的底色）。

## 版面：邊界與多圖

- **邊界：** `mai`（英寸）／`mar`（文字行數，預設 `c(5.1, 4.1, 4.1, 2.1)` 對應下左上右）／`mex`（行高倍率）；標題與標籤間距用 `mgp`；裝置尺寸看唯讀的 `din`；正方形繪圖區設 `pty="s"`。
- **多圖：** `mfcol=c(3,2)`（先填欄）或 `mfrow`（先填列）切割裝置；`mfg` 跳到指定格。外邊界：`omi`／`oma`／`omd`。各圖幾何：`pin`、`plt`、`fig`。裁切：`xpd`。

```{r,echo=TRUE,fig.height=5}
par(mfcol=c(3, 2))
pie(c(5, 4, 3)); plot(x=c(1,2,3,4,5), y=c(1.1,1.9,3,3.9,6))
barplot(c(1,2,3,4,5)); barplot(c(1,2,3,4,5), horiz=TRUE)
pie(c(5,4,3,2,1)); plot(c(1,2,3,4,5,6), c(4,3,6,2,1,1))
par(mfcol=c(1, 1))
```

（更輕鬆的替代：`layout`、`split.screen`——或乾脆用 grid／lattice。）

## 文字、線條、顏色、座標軸、點

- **文字大小：** `ps`（點數）×`cex`（整體倍率）×`cex.axis`／`cex.lab`／`cex.main`／`cex.sub`。**字體：** `family`；樣式用 `font`（另有 `.axis`、`.lab`、`.main`、`.sub`）。對齊 `adj`、行距 `lheight`、旋轉 `crt`（單字元）／`srt`（整串）。
- **線條：** 型式 `lty`（0 無、1 實線、2 虛線、3 點線、4 點虛、5 長虛、6 雙虛）、寬度 `lwd`、線端 `lend`、接點 `ljoin`／`lmitre`；外框樣式 `bty`（`"o"`、`"l"`、`"7"`、`"]"`、`"c"`、`"u"`、`"n"`）。
- **顏色：** `bg`、`fg`、`col`（另有 `.axis`、`.lab`、`.main`、`.sub`）。可用名稱（`colors()`）、`"#RRGGBB"`、調色盤索引（`palette()`）；生成函式：`rgb`、`hsv`、`hcl`、`gray`、`rainbow`。
- **座標軸：** `lab`（刻度數）、`las`（標籤方向）、`mgp`、刻度長 `tcl`／`tck`、刻度位置 `xaxp`／`yaxp`、區間算法 `xaxs`／`yaxs`（`"r"` 外擴 4%、`"i"` 內含）、`xaxt="n"`／`yaxt="n"` 隱藏；對數旗標 `xlog`／`ylog`。
- **點：** 符號用 `pch`（19 實心圓、20 小圓點、21 填色圓、22 方、23 菱、24/25 三角；見 `?points`）；歷史上符號大小是 `mkh`。
- 其他：`ann`（註記開關）、`ask`（換頁前詢問）、`new`（假裝新畫布以疊圖）、`usr`（使用者座標極值）、`smo`、`err`。

# 基礎繪圖函式

## 低階層

高階函式是*由低階函式組裝的*——`plot` 呼叫 `title`、`plot.new`、`plot.window`、`points`、`lines`、`axis`、`box`；`pie` 呼叫 `polygon`、`lines`、`text`、`title`；`boxplot` 把活交給 `bxp`；依此類推。懂低階層，就能把客製化*穿過*高階函式傳下去，或從零組出圖表。

- **`points(x, y, type="p", ...)`**——加點（好用的：`col`、`bg`、`pch`、`cex`、`lwd`）；矩陣版 `matpoints`。
- **`lines(x, y, ...)`**——加折線（好用的：`lty`、`lwd`、`col`、`lend`、`ljoin`、`lmitre`）；矩陣版 `matlines`。
- **`curve(expr, from, to, n=101, add=, ...)`**——畫 `x` 的運算式或函式名。

## 直線、形狀、線段

**`abline`** 橫貫繪圖區畫一條線——截距＋斜率（`a`、`b`）、水平（`h`）、垂直（`v`）、迴歸物件（`reg`）或 `coef`；對數軸上 `untf` 控制是否反變換：

```{r,echo=TRUE}
plot(x=c(0, 10), y=c(0, 10))
abline(h=4); abline(v=3)
abline(a=1, b=1); abline(coef=c(10, -1))
polygon(x=c(2, 2, 4, 4), y=c(2, 4, 4, 2))
segments(x0=6, y0=6, x1=8, y1=9)
```

向量引數一次畫多條（`abline(h=1:10, v=1:10)`）——但要畫格線，請改用 `grid(nx, ny, col, lty, lwd)`。形狀：`polygon(x, y, density, angle, border, col, lty)`；矩形用 `rect(xleft, ybottom, xright, ytop, ...)`；點對線段用 `segments(x0, y0, x1, y1, ...)`；箭頭用 `arrows`。

## text、mtext、title、legend

- **`text(x, y, labels, adj, pos, offset, vfont, cex, col, font)`**——在座標處放文字（`pos`：1 下、2 左、3 上、4 右）。
- **`mtext(text, side=3, line=0, outer=, at=, ...)`**——在*邊界*放文字（side 1–4 ＝下／左／上／右）。
- **`title(main, sub, xlab, ylab, line=, outer=)`**——事後補註記。
- **`legend(x, y, legend, ...)`**——應有盡有：`fill`（色塊）、`col`／`lty`／`lwd`／`pch`（示例線與點）、`bty`／`bg`／`box.*`（圖例外框）、`pt.bg`／`pt.cex`／`pt.lwd`、`xjust`／`yjust`、`x.intersp`／`y.intersp`／`adj`／`text.width`／`text.col`、`merge`、`ncol`／`horiz`、`title`、`inset`、`xpd`。

## axis、box、trans3d

- **`axis(side, at, labels, tick, line, pos, outer, font, lty, lwd, lwd.ticks, col, col.ticks, hadj, padj)`**——想在哪畫軸、怎麼畫，悉聽尊便（side 1–4 同前）。
- **`box(which="plot", lty="solid")`**——替 `"plot"`、`"figure"`、`"inner"` 或 `"outer"` 區域加框。
- **`trans3d(x, y, z, pmat)`**——把 3D 點投影到 `persp` 圖上，使用 `persp` 回傳的透視矩陣。3D 曲面與 2D 註記之間的橋。

## 版權聲明

- **版權。** 本講義改編自 Joseph Adler 著、O'Reilly Media 出版之 *R in a Nutshell: A Desktop Quick Reference*（第二版）。原著作者與出版社保留一切權利。

- **僅限非商業用途。** 本教材僅供教學使用，不得用於商業營利。

- **標示出處。** 任何重製、散布或使用本教材，皆須妥善標註原始出處。
