---
title: "程式設計與應用"
subtitle: "第二章：R 的使用者介面"
author: "劉昱佑"
institute: "實踐大學"
date: "`r Sys.Date()`"
format: revealjs
smaller: true
theme: serif
footer: "R in a Nutshell: A Desktop Quick Reference"
logo: "logo.svg"
editor: source
bibliography: bib.bib
suppress-bibliography: true
slide-number: true
scrollable: false
transition: "none"
menu:
  useTextContentForMissingTitles: false
  hideMissingTitles: true
  side: 'left'
  titleSelector: 'h1'
title-slide-attributes:
  data-notes: ""
include-after-body:
  text: |
    <script>
    Reveal.on('ready', function() {
      var title = Reveal.getSlides()[0];
      if (title) {
        title.insertAdjacentHTML('beforeend',
          '<p style="font-size:0.5em; margin-top:1.5em;">' +
          '<a href="ch2.html"  style="color:#555;">[English version]</a>' +
          '</p>');
      }
    });
    </script>
---

```{r setup, include=FALSE}
knitr::opts_chunk$set(fig.align = "center")
```

# **認識介面**

## 你為什麼在這裡

你大概有個希望 R 幫忙解決的問題。典型的例子：

- 檢驗實驗結果的統計顯著性；
- 把資料畫出來，幫助理解；
- 分析基因體資料——或銷售資料、問卷資料、感測器資料……

R 是一套統計運算與繪圖的*軟體環境*，由許多元件組成：語言本身、直譯器、繪圖系統，以及把它們打包起來的桌面應用程式。本章帶你巡覽實際操作會碰到的部分——各平台的**圖形使用者介面（GUI）**，然後是其中最重要的：**R 主控台（console）**。

如果你從沒用過互動式語言，本章教你生存技能；如果用過，本章也會告訴你每樣東西放在哪裡。

# R 的圖形使用者介面

## 第一次啟動 R

- 在 **Windows** 和 **macOS** 上，打開 R 應用程式會出現一個指令視窗和選單列。
- 在多數 **Linux** 系統上，R 直接在命令列啟動——完全沒有視窗。
- 各平台外觀不同，但工作元件到處都一樣：選單列、可能有一條常用功能的工具列，以及位居中央的 R 主控台。

## Windows

- R 安裝在 `%ProgramFiles%\R`（通常是 `C:\Program Files\R`），開始功能表中有 *R* 群組的捷徑。
- 啟動後出現 **R GUI 視窗**，內含選單列、工具列與 R 主控台。
- 教科書的截圖還停留在 Windows XP——第二版刻意沿用，正因為 R 本身變化極小。今天的版面配置基本上一模一樣。

## macOS

- 安裝程式會在「應用程式」資料夾放入名為 **R** 的應用程式；像其他 Mac 程式一樣執行即可。
- 同樣的三件套：選單列、常用功能工具列、R 主控台視窗。
- macOS 使用者還有第二條路：不開 GUI，**從終端機執行 R**。打開「終端機」（在*應用程式 → 工具程式*裡），在提示符號後輸入 `R`。

## Linux 與 Unix

在命令列輸入以下指令啟動 R：

```{bash,eval=FALSE,echo=TRUE}
$ R
```

- 大寫「R」——Linux 檔名區分大小寫。（`$` 是 Unix 提示符號，不用輸入。）
- 與 Windows／macOS 不同，這會*直接在終端機裡*開啟互動式工作階段。
- 書中年代還有視窗化的替代方案 `R -g Tk &`：在背景啟動一個自帶選單列（但沒有工具列）的 Tk 視窗。現代 Linux 使用者想要視窗化體驗，一般直接用 RStudio。

## 標準 GUI 能做的事少得驚人

::: {.callout-note}
**桌面軟體使用者會嚇一跳：** 標準 R GUI 的選單只實作了最基本的功能——看說明文件、管理繪圖視窗、編輯部分原始碼與資料檔。沒有任何載入資料、轉換資料、繪圖或建模的選單、按鈕或面板。SAS、SPSS 等商業軟體的介面豐富得多。
:::

純 R 裡所有真正的工作都靠*輸入指令*完成。這不是缺陷，而是有實際好處的設計選擇（稍後說明）。但這也解釋了為什麼有好幾個專案要替 R 蓋更友善的前端……

## 其他 R 圖形介面

幾個專案在 R 之上疊了一層更容易上手的介面：

- **Rcmdr**（R Commander）：以 R 套件形式提供替代 GUI——有載入資料的按鈕、許多常用函式的選單項目。安裝方式跟一般套件相同。
- **RKWard**：精緻的前端，提供面板與選單導向的分析、資料編輯工具，以及 R 程式碼的 IDE；歷來在 Linux 上表現最佳。
- **RStudio**：後來成為事實標準的開源 IDE——稍後詳述。
- 書中還提到 Revolution Computing 的商業產品 *R Productivity Environment*（當年的 Windows IDE：腳本編輯器、物件瀏覽器、視覺化除錯器）。

本講義不細談這些前端——但課程裡的一切在它們之中都能用，因為它們底層全是同一套 R 函式。

# R 主控台

## 最重要的工具

**主控台**就是你輸入指令、觀看 R 回應的地方。

- 你輸入的內容叫**運算式（expression）**；R 之中名為**直譯器（interpreter）**的部分會讀取每個運算式，回以結果或錯誤訊息。
- 用過命令列（`cmd.exe`、Unix shell）或 LISP 這類互動式直譯器的話，會覺得似曾相識。（R 和 LISP 是真親戚：都能對語言本身做運算、內部資料結構相似、也都熱愛括號。）

::: {.callout-tip}
**為什麼資料分析適合命令列。** 解完一個問題後，你會想要*每一步*的紀錄——資料怎麼載入、有沒有抽樣、怎麼抽、建了哪些變數、模型用了什麼參數。打字的逐字稿恰好給你這些，日後還能照稿重現整個分析。
:::

## 啟動訊息

啟動 R 會印出類似這樣的橫幅（以下為現代版本）：

```
R version 4.4.2 (2024-10-31) -- "Pile of Leaves"
Copyright (C) 2024 The R Foundation for Statistical Computing
Platform: x86_64-apple-darwin20

R is free software and comes with ABSOLUTELY NO WARRANTY.
You are welcome to redistribute it under certain conditions.
Type 'license()' or 'licence()' for distribution details.

Type 'demo()' for some demos, 'help()' for on-line help, or
'help.start()' for an HTML browser interface to help.
Type 'q()' to quit R.
```

它告訴你：正在執行的版本、授權資訊、取得說明的快速提示——然後把**命令提示符號**交給你。

## 提示符號與你的第一個運算式

R 等待輸入時，會在空行開頭顯示大於符號：**提示符號** `>`。輸入 `17 + 3` 按 Enter：

```{r,echo=TRUE}
17 + 3
```

解讀這段對話：

- 你在提示符號後輸入了 `17 + 3`；
- R 回答 `[1] 20`（`[1]` 的意思在第三章說明）。

教科書的排版慣例：**粗體**代表使用者輸入，其餘是 R 的輸出。你的終端機不會把輸入變粗——但可能會上色。

## 接續輸入：`+` 提示符號

運算式一行寫不完時，R 會察覺它尚未完整，把提示符號換成加號（`+`），請你繼續：

```{r,echo=TRUE}
1 * 2 * 3 * 4 * 5 *
  6 * 7 * 8 * 9 * 10
```

- 主控台中第二行前面會出現 `+` 提示符號——在長串加總或不等式中容易跟加法搞混，請留意。
- 為了幫你分辨提示、輸入與輸出，多數平台用不同顏色顯示：

| 平台 | 命令提示符號 | 使用者輸入 | R 輸出 |
|---|---|---|---|
| macOS | 紫 | 藍 | 黑 |
| Windows | 紅 | 紅 | 藍 |
| Linux | 黑 | 黑 | 黑 |

## 命令列編輯

R 提供省打字的編輯工具：

- **上下方向鍵**捲動先前的指令——最有用的一招。想以小幅修改重跑指令（換個參數、補個括號），不必重打。
- `history()` 列出先前輸入的指令。
- **Tab** 鍵自動補完函式名與檔名，並顯示候選清單。
- 底層機制：Linux 與 macOS 使用 GNU `readline` 函式庫，支援大量編輯指令；Windows 支援的較少。

```{r,eval=FALSE,echo=TRUE}
history()    # 顯示最近的指令
```

# 批次模式

## 互動之外

互動模式適合臨時分析，但假設你得反覆執行同一條流水線——載入實驗資料、轉換、輸出三張 PDF 圖、結束——很多次。**批次模式（batch mode）**可以依序執行整個指令檔並保存結果。

在*系統*命令列（不是 R 主控台）執行：

```{bash,eval=FALSE,echo=TRUE}
$ R CMD BATCH generate_graphs.R
```

- R 會執行 `generate_graphs.R` 裡的所有指令，把輸出寫進 `generate_graphs.Rout`。
- 輸出檔名可以自己指定——例如蓋上今天的日期：

```{bash,eval=FALSE,echo=TRUE}
$ R CMD BATCH generate_graphs.R generate_graphs_`date "+%y%m%d"`.log
```

- 在批次模式產生圖形？記得指定輸出裝置與檔名。完整命令列選項：`R --help`。

## Rscript 與可執行腳本

`R CMD BATCH` 有個明顯限制：腳本讀不到系統的標準輸入。第二個批次指令 **Rscript** 解除了這個限制：

```{bash,eval=FALSE,echo=TRUE}
$ Rscript generate_graphs.R
```

你甚至能把 R 腳本變成可直接執行的程式（Linux／macOS）。建立 `hello_world.R`：

```{bash,eval=FALSE,echo=TRUE}
#! /usr/bin/env Rscript
print("Hello world!")
```

再標記為可執行，之後就像任何程式一樣執行：

```{bash,eval=FALSE,echo=TRUE}
$ chmod +x hello_world.R
$ ./hello_world.R
[1] "Hello world!"
```

最後，*R 內部*也能批次執行：`source()` 函式會在目前的工作階段中執行檔案裡的指令——詳見 `?source`。

# 執行 R 的其他方式

## 在 Microsoft Excel 裡跑 R

對重度 Excel 使用者（Windows），**RExcel** 軟體（rcom 專案）讓你直接在 Excel 裡執行 R。書中的安裝流程：

```{r,eval=FALSE,echo=TRUE}
install.packages("RExcelInstaller", "rcom", "rsproxy")
library(rcom)
comRegisterRegistry()       # 設定 RCOM 伺服器
library(RExcelInstaller)
installstatconnDCOM()       # 安裝 RDCOM
installRExcel()             # 啟動 RExcel 安裝程式
```

工作流程：在欄位輸入數值 → *Put R Var → Array* 把它們命名為 R 物件（如 `v`）→ 選一個空白儲存格 → *Get R Value → Array* 並輸入運算式如 `(v - mean(v)) / sd(v)` → 標準化後的值回到 Excel。也能在 Excel 公式與巨集裡呼叫 R，甚至在 Excel 裡畫 R 圖形。

::: {.callout-warning}
**過時的技術。** RExcel 只支援 Windows，且已不再積極維護。現代做法方向相反：*從 R 端*讀寫 Excel 檔，使用 `readxl`、`openxlsx` 等套件（第十一章）。
:::

## RStudio

**RStudio** 是自由、開源的 R 整合開發環境（IDE）——也是今天最流行的 R 使用方式。

- 與標準 GUI 不同，RStudio 把螢幕切成多個窗格與分頁：主控台、原始碼編輯器、環境／歷史、檔案／圖形／說明。
- 它還能安裝在 **Linux 伺服器**上，讓你用瀏覽器操作 R。
- 下載：<https://posit.co>（原名 RStudio 的公司現已改名 Posit）。

本課程全程使用 RStudio：本章的一切——主控台、歷史、Tab 補完、腳本執行——它都包進同一個視窗。

## 伺服器、網頁、Emacs

幾個開源專案把 R 接上其他應用：

- **作為伺服器——Rserve。** 其他程式（例如 Java）透過網路把計算送給執行中的 R。一台 CPU 與記憶體充裕的 Rserve 主機，能替多位使用者執行他們桌機跑不動的計算。
- **作為網頁應用——rApache。** 把 R 分析嵌進網頁伺服器，例如發布以 R 圖形呈現的精緻報表。（這個想法的現代後裔是 **Shiny**。）
- **在 Emacs 裡——ESS**（*Emacs Speaks Statistics*）。在 Emacs 編輯器中直接執行 R 的外掛，深受資深統計學家喜愛。

無論外殼是什麼，底層都是同一個直譯器——所以一本參考書就能涵蓋所有用法。

## 展望下一章

- 你現在知道在哪裡打字（主控台）、怎麼讀提示符號（`>` 與 `+`）、怎麼省力（歷史紀錄、Tab）。
- 第三章讓主控台真正開工：運算式、向量、函式、資料結構、模型與圖表的實戰教學。

::: {.callout-tip}
**現在就試。** 打開 R（或 RStudio），輸入幾個算式，按上方向鍵、修改、重跑。玩五分鐘，下一章就輕鬆一倍。
:::

## 版權聲明

- **版權。** 本講義改編自 Joseph Adler 著、O'Reilly Media 出版之 *R in a Nutshell: A Desktop Quick Reference*（第二版）。原著作者與出版社保留一切權利。

- **僅限非商業用途。** 本教材僅供教學使用，不得用於商業營利。

- **標示出處。** 任何重製、散布或使用本教材，皆須妥善標註原始出處。
