---
title: "程式設計與應用"
subtitle: "第二章：R 的使用者介面"
author: "劉昱佑"
institute: "實踐大學"
date: "`r Sys.Date()`"
format: revealjs
smaller: true
theme: serif
footer: "R in a Nutshell: A Desktop Quick Reference"
logo: "logo.svg"
editor: source
bibliography: bib.bib
suppress-bibliography: true
slide-number: true
scrollable: false
transition: "none"
menu:
  useTextContentForMissingTitles: false
  hideMissingTitles: true
  side: 'left'
  titleSelector: 'h1'
title-slide-attributes:
  data-notes: ""
include-after-body:
  text: |
    <script>
    Reveal.on('ready', function() {
      var title = Reveal.getSlides()[0];
      if (title) {
        title.insertAdjacentHTML('beforeend',
          '<p style="font-size:0.5em; margin-top:1.5em;">' +
          '<a href="ch2.html"  style="color:#555;">[English version]</a>' +
          '</p>');
      }
    });
    </script>
---

```{r setup, include=FALSE}
knitr::opts_chunk$set(fig.align = "center")
```

# **與 R 面對面**

## 一套系統的多種面貌

當有人說自己「在用 R」時，他們實際的操作方式可能大不相同。本章將逐一介紹主要的幾種：

- Windows 與 macOS 上隨 R 附帶的**圖形使用者介面（GUI）**；
- **R 主控台（console）**——所有介面核心的互動式提示字元；
- **批次模式（batch mode）**——不需互動、直接執行腳本；
- **RStudio**——本課程使用的整合開發環境（IDE）；
- 其他你日後可能遇到的前端工具。

無論外殼換成哪一種，底層的引擎——直譯器——完全相同。

# R 的圖形使用者介面

## Windows

- Windows 版的 R 會安裝一個叫 **RGui** 的程式，開啟後是一個含選單列、工具列，以及最重要的 R 主控台的視窗。
- 選單提供載入／儲存工作空間、安裝套件、簡單的腳本編輯等便利功能。
- 這個 GUI 堪用但陽春，幾乎所有人很快就會改用 RStudio。

## macOS

- macOS 安裝程式提供原生應用程式 **R.app**：主控台視窗、具語法上色的簡易編輯器，以及管理套件與繪圖裝置的選單。
- 圖形會顯示在獨立的 Quartz 繪圖視窗中。
- 與 Windows 相同，內建 GUI 只涵蓋基本需求，正式工作多半在 IDE 中進行。

## Linux 與 Unix

- 多數 Linux 系統根本沒有附 GUI：在終端機輸入 `R`，主控台就直接在命令列啟動。
- 圖形開在 X11 視窗中，其餘一切都在提示字元下完成。
- 這是完全完整的 R 使用方式——GUI 元素只是便利品，不是必需品。

# R 主控台

## 互動式提示字元

主控台是 R 真正發生的地方。在 `>` 提示字元後輸入運算式，R 會求值並印出結果：

```{r,echo=TRUE}
17 %% 5
"hello, world"
```

- 若一行語法尚未完整，提示字元會變成 `+`，R 等你把剩下的部分打完。
- 沒有指派給變數的結果會直接印出後丟棄。

::: {.callout-note}
**讀取–求值–輸出迴圈（REPL）。** 主控台不斷重複三個步驟：*讀取*你輸入的內容、*求值*、*印出*結果。像 R 這樣的互動式語言讓探索的成本極低——你可以一行一行地檢視資料。
:::

## 命令列編輯

主控台內建的編輯功能可以省下大量打字：

- **上下方向鍵**捲動指令歷史；叫回先前的指令、修改後重新送出。
- **Tab 自動補全**會接完函式與變數名稱——輸入 `summ` 後按 *Tab* 試試。
- `history()` 顯示最近輸入的指令。
- 各平台皆可用 *Ctrl+C*（或 *Esc*）中斷執行中的計算，回到提示字元。

## 批次模式

對於重複性的工作——每日報表、模擬、批改腳本——你根本不需要互動式工作階段。R 可以直接從作業系統的 shell 執行腳本：

```{bash,eval=FALSE,echo=TRUE}
# 傳統介面
R CMD BATCH myscript.R output.txt

# 現代且更有彈性的介面
Rscript myscript.R arg1 arg2
```

- `Rscript` 將結果印到標準輸出並接受命令列引數，是自動化與資料管線的自然選擇。
- 互動式環境能做的事，腳本全都能做。

## 在其他應用程式中使用 R

- 透過第三方增益集，R 可以嵌入 **Microsoft Excel**，讓試算表使用者對工作表範圍呼叫 R 函式。
- 資料庫系統、網頁伺服器與其他語言（Python、Java）都有連接 R 的橋樑。
- 常見的模式是：其他程式準備資料，R 負責統計，結果再流回去。

# RStudio

## 本課程使用的 IDE

**RStudio Desktop** 是免費、開源的 IDE，已是 R 事實上的標準前端。單一視窗整理成四個窗格：

- **原始碼編輯器**——腳本與文件，含自動補全與語法上色；
- **主控台**——與往常相同的 R 提示字元；
- **Environment / History**——工作空間中的物件；
- **Files / Plots / Packages / Help**——其餘一切。

```{r,eval=FALSE,echo=TRUE}
# RStudio 是 R 的介面，不是 R 的替代品：
# 先安裝 R（第一章），再從
# https://posit.co/download/rstudio-desktop 安裝 RStudio。
```

## 為什麼 IDE 很重要

- 一個快捷鍵（*Ctrl/Cmd+Enter*）就能執行目前的程式行或選取範圍，讓你在編輯器與主控台之間保持流暢。
- 整合的說明文件、圖形與套件管理，免去不斷切換視窗的麻煩。
- 「專案」（Projects）讓每個分析擁有自己的資料夾與工作空間——這個習慣會讓你的課堂作業井然有序。
- RStudio 也能一鍵編譯本課程使用的文件格式（R Markdown、Quarto）。

## 其他執行 R 的方式

你也可能遇到：

- **ESS（Emacs Speaks Statistics）**——在 Emacs 編輯器中使用 R，深受資深使用者喜愛。
- **Jupyter notebooks**——資料科學圈流行的筆記本介面，可掛載 R 核心。
- **Visual Studio Code**——擴充功能提供 R 編輯與整合終端機。

它們驅動的都是同一個直譯器；哪個讓你有生產力就用哪個。本課程的示範一律使用 RStudio。

## 版權聲明

- **版權聲明。** 本教材改編自 Joseph Adler 所著 *R in a Nutshell: A Desktop Quick Reference*（第二版，O'Reilly Media）。所有權利均由原作者與出版者保留。

- **僅供非商業用途。** 本教材嚴格限定用於教育目的，不得用於商業獲利。

- **適當標註出處。** 任何對本教材的重製、散布或使用，都必須適當標註原始出處。
