---
title: "程式設計與應用"
subtitle: "第十章：物件導向程式設計"
author: "劉昱佑"
institute: "實踐大學"
date: "`r Sys.Date()`"
format: revealjs
smaller: true
theme: serif
footer: "R in a Nutshell: A Desktop Quick Reference"
logo: "logo.svg"
editor: source
bibliography: bib.bib
suppress-bibliography: true
slide-number: true
scrollable: false
transition: "none"
menu:
  useTextContentForMissingTitles: false
  hideMissingTitles: true
  side: 'left'
  titleSelector: 'h1'
title-slide-attributes:
  data-notes: ""
include-after-body:
  text: |
    <script>
    Reveal.on('ready', function() {
      var title = Reveal.getSlides()[0];
      if (title) {
        title.insertAdjacentHTML('beforeend',
          '<p style="font-size:0.5em; margin-top:1.5em;">' +
          '<a href="ch10.html"  style="color:#555;">[English version]</a>' +
          '</p>');
      }
    });
    </script>
---

```{r setup, include=FALSE}
knitr::opts_chunk$set(fig.align = "center")
```

# **兩套物件系統**

## 支援 OOP 的函數式語言

R 骨子裡是**函數式**語言——寫函數式程式完全是好做法。但 R 也支援**物件導向程式設計（OOP）**：Java、C#、Ruby、C++ 的主流範式。許多 R 套件以 R 物件打造，包括核心的 `stats`、`lattice` 與 `ggplot2`。OOP 在表示複雜事物（統計模型、圖表）時特別好用。

R 有兩套機制並存，皆承自 S：

- **S3**（約 1990）：用 class 屬性實現單引數方法。經典建模軟體用 S3，所以它無所不在。
- **S4**：正式的類別與方法——多重分派、抽象型別、精緻的繼承。許多較新套件採用，Bioconductor 用得尤其多。

書中建議：*新的*抽象用 **S4** 打造；**S3** 也得學，因為你必須閱讀並擴充大量使用它的既有程式碼。

## 以時間序列認識關鍵概念

時間序列——等距時間間隔的測量值，有起點、終點、頻率——讓每個 OOP 概念都變具體：

- **類別（class）**是正式定義；每個實際的時間序列是一個**實例（instance）**；操作該類別的函式是**方法（method）**；
- 把儲存細節（資料框？向量？文字？）藏在方法之後，叫**封裝（encapsulation）**；
- 體重紀錄類別*重用*時間序列的機制、只增添不同之處，這展示了**繼承（inheritance）**——時間序列是**父類別**、體重紀錄是**子類別**；
- 同一個名字（`period`）對不同類別各自做對的事，叫**多型（polymorphism）**；
- 由多個成分類別組成新類別叫**組合（composition）**——繼承一個以上的類別叫**多重繼承**，R 是允許的。

（沒錯，R 早有時間序列類別——`stats` 裡的 S3 類別 `ts`。這是故意的：我們先用 S4 重蓋一遍，再解剖 S3 原版。）

# S4 實作範例

## setClass：定義 TimeSeries

槽位（slot）是物件存放資訊的地方。我們用三個槽位表示時間序列——資料、起始時間、結束時間（單位、頻率、週期都能推導）：

```{r,echo=TRUE}
setClass("TimeSeries",
  representation(
    data="numeric",
    start="POSIXct",
    end="POSIXct"
  )
)
```

`representation` 說明每個槽位所裝物件的類別。

## new：建立實例

`new` 是通用建構子：第一個引數是類別名，其餘填入槽位。S4 預設的列印方法逐一顯示槽位：

```{r,echo=TRUE}
my.TimeSeries <- new("TimeSeries",
  data=c(1, 2, 3, 4, 5, 6),
  start=as.POSIXct("07/01/2009 0:00:00", tz="GMT",
                   format="%m/%d/%Y %H:%M:%S"),
  end=as.POSIXct("07/01/2009 0:05:00", tz="GMT",
                 format="%m/%d/%Y %H:%M:%S"))
my.TimeSeries
```

## setValidity：拒絕壞物件

不是所有槽位值都合理：`end` 不能早於 `start`，兩者長度都得是 1。用 `setValidity` 註冊驗證函式、用 `validObject` 檢查：

```{r,echo=TRUE}
setValidity("TimeSeries",
  function(object) {
    object@start <= object@end &&
    length(object@start) == 1 &&
    length(object@end) == 1
  }
)
validObject(my.TimeSeries)
```

（也可以在 `setClass` 時就指定驗證函式——見其完整定義。）

## 驗證的實際效果

從此 `new` 會檢查每個候選物件、拒絕不合格者：

```{r,error=TRUE,echo=TRUE}
good.TimeSeries <- new("TimeSeries",
  data=c(7, 8, 9, 10, 11, 12),
  start=as.POSIXct("07/01/2009 0:06:00", tz="GMT",
                   format="%m/%d/%Y %H:%M:%S"),
  end=as.POSIXct("07/01/2009 0:11:00", tz="GMT",
                 format="%m/%d/%Y %H:%M:%S"))
bad.TimeSeries <- new("TimeSeries",
  data=c(7, 8, 9, 10, 11, 12),
  start=as.POSIXct("07/01/2009 0:06:00", tz="GMT",
                   format="%m/%d/%Y %H:%M:%S"),
  end=as.POSIXct("07/01/1999 0:11:00", tz="GMT",
                 format="%m/%d/%Y %H:%M:%S"))   # 還沒開始就結束了！
```

## 第一個方法：period

從槽位計算週期的普通函式：

```{r,echo=TRUE}
period.TimeSeries <- function(object) {
  if (length(object@data) > 1) {
    (object@end - object@start) / (length(object@data) - 1)
  } else {
    Inf
  }
}
```

`@` 運算子直探槽位——那是實作者的視角。使用者該得到更友善的動詞；泛型函式登場。

## setGeneric：series

想從*任何*合適的物件抽出資料序列——多型——先定義函式、再升格為**泛型**；舊的函式主體成為預設方法：

```{r,echo=TRUE}
series <- function(object) { object@data }
setGeneric("series")
series(my.TimeSeries)
showMethods("series")
```

（OOP 術語稱此為函式的*多載（overloading）*。）

## setMethod：替 TimeSeries 註冊 period

建立泛型 `period`，再把 `period.TimeSeries` 註冊為 `TimeSeries` 簽名的方法：

```{r,echo=TRUE}
period <- function(object) { object@period }
setGeneric("period")
setMethod(period, signature=c("TimeSeries"), definition=period.TimeSeries)
period(my.TimeSeries)
```

呼叫泛型，R 依類別分派到正確的定義。

## 為既有泛型寫方法——連運算子也行

你可以替既存的泛型（如 `summary`）掛上方法——甚至**運算子**：

```{r,echo=TRUE}
setMethod("summary", signature="TimeSeries",
  definition=function(object, ...) {
    print(paste(object@start, " to ", object@end, sep="", collapse=""))
    print(paste(object@data, sep="", collapse=","))
  }
)
summary(my.TimeSeries)
setMethod("[", signature=c("TimeSeries"),
  definition=function(x, i, j, ..., drop) { x@data[i] }
)
my.TimeSeries[3]
```

::: {.callout-note}
這招只對*部分*內建函式有效——`print` 就不能這樣重定義。可重定義的泛型清單見 `?S4groupGeneric`；原因在後面的 S3 一節說明。
:::

## 繼承：WeightHistory

體重紀錄＝時間序列＋姓名與身高。`contains` 宣告父類別；新類別只加自己的額外槽位：

```{r,echo=TRUE}
setClass("WeightHistory",
  representation(height = "numeric", name = "character"),
  contains = "TimeSeries")
john.doe <- new("WeightHistory",
  data=c(170, 169, 171, 168, 170, 169),
  start=as.POSIXct("02/14/2009 0:00:00", tz="GMT",
                   format="%m/%d/%Y %H:%M:%S"),
  end=as.POSIXct("03/28/2009 0:00:00", tz="GMT",
                 format="%m/%d/%Y %H:%M:%S"),
  height=72, name="John Doe")
```

R 會自動驗證內嵌的 TimeSeries（你可以自己試試塞個壞的）。

## 多重繼承：Person ＋ TimeSeries

更乾淨的組合：先定義 `Person` 類別，再**同時**繼承兩者：

```{r,echo=TRUE}
setClass("Person",
  representation(height = "numeric", name = "character"))
setClass("AltWeightHistory",
  contains = c("TimeSeries", "Person"))
```

行為一模一樣、設計略勝一籌——而且 `AltWeightHistory` 同時繼承兩個父類別的方法。

## 虛擬類別：setClassUnion

加一個 `Cat` 類別——貓也有名字。想寫一個同時涵蓋人*與*貓的 `is.fluffy` 方法，就用 `setClassUnion` 在兩者之上建立**虛擬類別**：

```{r,echo=TRUE}
setClass("Cat",
  representation(breed = "character", name = "character"))
setClassUnion("NamedThing", c("Person", "Cat"))
```

方法可以鎖定 `NamedThing`；但不能從它建立物件（表示法有歧義）。若在子類別（如 `Person`）另外定義 `is.fluffy`，會覆寫父類別的版本。附帶好處——類別成員資格可以檢驗：

```{r,echo=TRUE}
jane.doe <- new("AltWeightHistory",
  data=c(130, 129, 131, 128, 130, 129),
  start=as.POSIXct("02/14/2009 0:00:00", tz="GMT",
                   format="%m/%d/%Y %H:%M:%S"),
  end=as.POSIXct("03/28/2009 0:00:00", tz="GMT",
                 format="%m/%d/%Y %H:%M:%S"),
  height=67, name="Jane Doe")
is(jane.doe, "NamedThing")
is(john.doe, "TimeSeries")
```

# 深入 S4

## setClass 完整簽名

```{r,eval=FALSE,echo=TRUE}
setClass(Class, representation, prototype, contains=character(),
         validity, access, where, version, sealed, package,
         S3methods = FALSE)
```

| 引數 | 說明 |
|---|---|
| `Class` | 新類別的名稱（唯一必填） |
| `representation` | 槽位及其類別的具名串列（`"ANY"` 表示什麼都能放） |
| `prototype` | 槽位預設值的物件 |
| `contains` | 此類別擴充的父類別名稱 |
| `validity` | 驗證函式（預設不檢查；可用 `setValidity` 補設） |
| `where` | 存放定義的環境（預設：呼叫 `setClass` 之處） |
| `sealed` | 是否禁止再以同名 `setClass` 重定義 |
| `package` | 類別所屬套件名 |
| `S3methods` | 是否允許為此類別寫 S3 方法（預設 `FALSE`） |
| `access`、`version` | 不使用；S-PLUS 相容性保留 |

`methods` 套件的 `representation()` 與 `prototype()` 輔助函式，在「擴充基本型別」「多個父類別」「兩者混合」時特別好用。

## 槽位規則、.Data 與其他

- **禁用的槽位名**——保留給屬性：`class`、`comment`、`dim`、`dimnames`、`names`、`row.names`、`tsp`。（物件可以同時擁有槽位*與*屬性。）
- 擴充**基本型別**（本章稍後的表）會得到一個存放基本部分的 `.Data` 槽位——針對內建型別寫的程式碼照常運作，作用在 `.Data` 上。
- `setIs(class1, class2, ...)` 明確宣告繼承關係——`contains` 之外的另一條路。
- 建立物件時，R 會執行類別的 **`initialize`** 方法（若有定義）——通常用來計算衍生槽位。
- `setClassUnion(name, members, where)` 建立前面看過的虛擬父類別。

## 建立物件與槽位存取

- `new(c, ...)`——**建構子**：具名引數填槽位；之後執行 `initialize` 方法（若有）。
- 讀槽位：`object@slotname`，或等價的 `slot(object, "slotname")`。
- 寫槽位用普通指派，預設會驗證：

```{r,eval=FALSE,echo=TRUE}
birthdate@month <- "June"
slot(birthdate, "month") <- "June"
slot(birthdate, "month", check=FALSE) <- "June"   # 跳過驗證：通常不智
```

## 物件操作與轉型

物件檢視詞彙：

- `is(o, c)`——物件 `o` 屬於類別 `c` 嗎？`extends(c1, c2)`——類別 `c1` 擴充 `c2` 嗎？
- `slotNames(o)`／`slotNames(c)`——物件／類別的槽位名；`getSlots(c)`——各槽位的*類別*（有點反直覺）。

轉換：`as(o, c)` 把物件 `o` 轉成類別 `c`。自己的類別要用 **`setAs`** 註冊轉型方法：

| 引數 | 說明 |
|---|---|
| `from`、`to` | 輸入與輸出的類別名 |
| `def` | 執行轉換的函式 |
| `replace` | 替換形式用的函式（`as` 被指派時） |
| `where` | 存放定義的環境 |

## setGeneric 與 setMethod 完整簽名

`setGeneric(name, def=, group=list(), valueClass=character(), where=, package=, signature=, useAsDefault=, ...)`——重點引數：

- `name`／`def`——名稱與（可選的）定義函式；`group`——群組泛型（見 `?S4groupGeneric`）；
- `valueClass`——回傳值必須隸屬的類別；`signature`——形式引數名與類別（`"ANY"` 表示不限）；
- `useAsDefault`——指定哪個函式當預設方法。

`setMethod(f, signature=character(), definition, where=, valueClass=NULL, sealed=FALSE)`：

- `f`——泛型（或其名稱）；`signature`——要比對的引數類別；`definition`——被呼叫的函式；`sealed`——禁止重定義。

## 管理泛型與方法

`methods` 套件的記帳函式：

| 函式 | 說明 |
|---|---|
| `isGeneric`／`isGroup` | 是否存在此名稱的泛型／群組泛型 |
| `removeGeneric`／`removeMethods` | 移除泛型連同方法／只移除方法 |
| `getMethod`、`selectMethod` | 取得某函式＋簽名的方法 |
| `existsMethod`、`hasMethod` | 該方法存在嗎？ |
| `findMethod` | 哪些套件含有此方法？ |
| `showMethods` | 顯示 S4 泛型的所有方法 |
| `dumpMethod`／`dumpMethods` | 傾印一個／全部方法為程式碼 |
| `findFunction` | 函式定義在搜尋路徑的哪裡 |

更多協助：`library(help="methods")`。

## 基本類別

內建型別的類別——一切類別都建立在這些之上，而且你可以為它們寫方法：

| 分類 | 物件型別 | 類別 |
|---|---|---|
| 向量 | `integer`／`double`／`complex`／`character`／`logical`／`raw` | `integer`／`numeric`／`complex`／`character`／`logical`／`raw` |
| 複合 | `list`／`pairlist`／`environment` | `list`／`pairlist`／`environment` |
| 特殊 | `NULL` | `NULL` |
| 語言 | `symbol`／`language`／`expression` | `name`／`call`／`expression` |
| 函式 | `closure`／`special`／`builtin` | `function` |
| 其他 | `externalptr` | `externalptr` |

六個向量類別都擴充虛擬類別 `vector`。

# 老派 OOP：S3

## S3 類別不過是屬性

S3 物件＝基本物件＋額外屬性，其中一個叫 `class`。沒有正式定義；屬性（包括 class）可以徒手改。（S3 很像 JavaScript 這類原型語言。）解剖內建的 `ts` 類別：

```{r,echo=TRUE}
my.ts <- ts(data=c(1, 2, 3, 4, 5), start=c(2009, 2), frequency=12)
my.ts
attributes(my.ts)
typeof(my.ts)
unclass(my.ts)
```

`ts` 就是一條 double 向量，外加 `class` 與 `tsp` 兩個屬性。S4 的工具在這裡不適用：

```{r,error=TRUE,echo=TRUE}
my.ts@tsp
```

S3 的繼承是非正式的——class 屬性若有多個元素，第一個是物件的類別、其餘是「繼承」的類別，使繼承成了*物件*的性質、而非類別的。封裝不受語言強制；參數化多型也付之闕如。不過簡單多型行得通——靠 S3 泛型。

## S3 方法：命名慣例＋ UseMethod

S3 泛型靠**命名慣例**分派，不靠註冊：

1. 取個泛型名，例如 `gname`；
2. 定義 `gname`，主體為 `UseMethod("gname")`；
3. 對每個目標類別，定義 `gname.classname`，第一個引數是該類別的物件。

來看真品：

```{r,echo=TRUE}
plot
```

`UseMethod` 沿著物件的 class 向量找 `plot.class`；全部落空就找 `plot.default`。（`NextMethod` 可在方法內呼叫，交棒給下一個可用的方法。）

## 替我們的 S4 類別加 S3 方法

替 `TimeSeries` 加 plot 方法，*只需把函式取對名字*：

```{r,echo=TRUE}
plot.TimeSeries <- function(x, ...) {
  plot(x@data, ...)
}
plot(my.TimeSeries)
```

`plot(my.TimeSeries)` 默默變成 `plot.TimeSeries(my.TimeSeries)`。

## S4 裡用 S3：setOldClass

S4 槽位不能直接放 S3 類別——得先用 `setOldClass(Classes, prototype, where, test=FALSE, S4Class)` 包裝：

- `Classes`——舊式類別的名稱；
- `prototype`——S4 類別的預設物件；
- `test`——可能多重繼承時設 `TRUE`；
- `S4Class`——作為基礎的 S4 類別定義。

## 找出被藏起來的 S3 方法

套件作者可能**隱藏**個別方法，逼你使用泛型——用隱蔽實現封裝：

```{r,error=TRUE,echo=TRUE}
library(lattice)
methods(histogram)
histogram.factor()
```

無論如何想讀隱藏的程式碼：

```{r,eval=FALSE,echo=TRUE}
getS3method(f="histogram", class="formula")
getAnywhere(histogram.formula)
```

::: {.callout-tip}
**現代註腳。** 今日的生態系又添了幾套系統——可變參照物件的 `R6`，以及計畫統一 S3/S4 的接班人 `S7`。你剛學的概念（類別、方法、分派、繼承）全部直接通用。
:::

## 版權聲明

- **版權。** 本講義改編自 Joseph Adler 著、O'Reilly Media 出版之 *R in a Nutshell: A Desktop Quick Reference*（第二版）。原著作者與出版社保留一切權利。

- **僅限非商業用途。** 本教材僅供教學使用，不得用於商業營利。

- **標示出處。** 任何重製、散布或使用本教材，皆須妥善標註原始出處。
