---
title: "程式設計與應用"
subtitle: "第十章：物件導向程式設計"
author: "劉昱佑"
institute: "實踐大學"
date: "`r Sys.Date()`"
format: revealjs
smaller: true
theme: serif
footer: "R in a Nutshell: A Desktop Quick Reference"
logo: "logo.svg"
editor: source
bibliography: bib.bib
suppress-bibliography: true
slide-number: true
scrollable: false
transition: "none"
menu:
  useTextContentForMissingTitles: false
  hideMissingTitles: true
  side: 'left'
  titleSelector: 'h1'
title-slide-attributes:
  data-notes: ""
include-after-body:
  text: |
    <script>
    Reveal.on('ready', function() {
      var title = Reveal.getSlides()[0];
      if (title) {
        title.insertAdjacentHTML('beforeend',
          '<p style="font-size:0.5em; margin-top:1.5em;">' +
          '<a href="ch10.html"  style="color:#555;">[English version]</a>' +
          '</p>');
      }
    });
    </script>
---

```{r setup, include=FALSE}
knitr::opts_chunk$set(fig.align = "center")
```

# **有教養的物件**

## 兩套系統，一個概念

R 本質上是函數式語言，但內建了物件導向機制——而且有兩套：

- **S3**：非正式、輕量、無所不在。類別只是一個 `class` 屬性；分派靠命名慣例。
- **S4**：正式類別，具備宣告的槽位（slots）、有效性檢查與註冊式方法 [@chambers2008software]。

::: {.callout-note}
**核心概念。** **類別**（class）描述一種物件；物件是其類別的**實例**（instance）。**泛型函式**（如 `print`、`summary`）透過**分派**（dispatch）到類別專屬的**方法**（method）決定行為。**繼承**（inheritance）讓一個類別擴充另一個。
:::

S3 撐起了 base R 的大半江山；S4 撐起 Bioconductor 與講究嚴謹的程式。我們先看 S4，再看 S3。

## 貫穿全章的例子

假設要追蹤多位使用者的體重變化。自然的設計是：

- 一個 `TimeSeries` 類別，存放數值與起迄時間戳；
- 一個 `WeightHistory` 類別，**擴充** `TimeSeries` 並加上人名；
- 各類別實作泛型操作——`period()`、`series()`。

這個例子會把本章所有 S4 功能演練一遍。

## 定義 S4 類別

`setClass()` 宣告類別名稱與**槽位**（具型別的欄位）：

```{r,echo=TRUE}
library(methods)
setClass("TimeSeries",
  representation(data = "numeric", start = "POSIXct", end = "POSIXct"))

my.ts <- new("TimeSeries",
  data  = c(1, 2, 1, 4, 5),
  start = as.POSIXct("2026-09-22 09:00:00"),
  end   = as.POSIXct("2026-09-22 09:04:00"))
my.ts@data            # 槽位以 @ 存取
```

`new()` 建構實例；列印 S4 物件會列出槽位。

## 有效性檢查

有效性函式能在建構當下擋掉不合法的物件：

```{r,echo=TRUE,error=TRUE}
setValidity("TimeSeries", function(object) {
  if (object@start <= object@end) TRUE
  else "start must precede end"
})
new("TimeSeries", data = 1:3 + 0,
    start = as.POSIXct("2026-01-02"), end = as.POSIXct("2026-01-01"))
```

這是 S4 相對 S3 最實際的優勢：系統替你強制執行不變條件。

## 泛型函式與方法（S4）

`setGeneric()` 宣告泛型；`setMethod()` 替某個類別註冊實作：

```{r,echo=TRUE}
setGeneric("period", function(object) standardGeneric("period"))
setMethod("period", "TimeSeries", function(object) {
  (object@end - object@start) / (length(object@data) - 1)
})
period(my.ts)
```

你也可以為*既有的*泛型新增方法——例如替 `TimeSeries` 寫一個 `summary` 方法——R 會自動分派。

## 繼承（S4）

`contains=` 讓一個類別擴充另一個；子類別繼承槽位、有效性與方法：

```{r,echo=TRUE}
setClass("WeightHistory",
  contains = "TimeSeries",
  representation(name = "character"))

kim <- new("WeightHistory",
  data  = c(63, 62.5, 62),
  start = as.POSIXct("2026-01-01"), end = as.POSIXct("2026-03-01"),
  name  = "Kim")
period(kim)        # 繼承來的方法直接可用
kim@name
```

類別可以繼承多個父類別；方法分派會挑選最特定的匹配。

## S3：靠慣例的類別

在 S3 中，「類別」不過是一個屬性，「方法」不過是叫做 `generic.class` 的函式：

```{r,echo=TRUE}
cat_record <- list(name = "Mochi", weight = 4.2)
class(cat_record) <- "cat"

print.cat <- function(x, ...) {
  cat("Cat:", x$name, "—", x$weight, "kg\n")
}
print(cat_record)        # print() 分派到 print.cat
```

沒有宣告、沒有驗證——從頭到尾都是慣例。函式內呼叫 `UseMethod()` 就讓它成為泛型。

## S3 分派的運作方式

```{r,echo=TRUE}
describe <- function(x) UseMethod("describe")
describe.default <- function(x) "some object"
describe.numeric <- function(x) paste("numbers, mean =", mean(x))
describe(letters)
describe(c(1, 2, 3))
```

- `class()` 向量由左至右搜尋是否存在對應的 `generic.class` 函式；`.default` 是後備。
- `methods("describe")` 列出現有方法；`inherits(x, "cat")` 檢查類別歸屬。

## S3 與 S4 的比較

| 面向 | S3 | S4 |
|:---|:---|:---|
| 類別定義 | `class(x) <- "name"` | `setClass()` 加上具型別槽位 |
| 欄位存取 | `x$field` | `x@slot` |
| 方法 | 名為 `generic.class` 的函式 | `setMethod()` |
| 驗證 | 無 | `setValidity()` |
| 成本 | 極低 | 較繁瑣 |

- 日常工作與快速多型用 **S3**；`lm`、`data.frame` 與多數 CRAN 套件都是它。
- 當正確性比簡潔更重要——大型系統、複雜階層、Bioconductor——用 **S4**。
- 還有更新的系統（R5 參照類別、R6、S7），全都建立在同一套屬性機制上。

## 版權聲明

- **版權聲明。** 本教材改編自 Joseph Adler 所著 *R in a Nutshell: A Desktop Quick Reference*（第二版，O'Reilly Media）。所有權利均由原作者與出版者保留。

- **僅供非商業用途。** 本教材嚴格限定用於教育目的，不得用於商業獲利。

- **適當標註出處。** 任何對本教材的重製、散布或使用，都必須適當標註原始出處。
