---
title: "程式設計與應用"
subtitle: "第十五章：ggplot2"
author: "劉昱佑"
institute: "實踐大學"
date: "`r Sys.Date()`"
format: revealjs
smaller: true
theme: serif
footer: "R in a Nutshell: A Desktop Quick Reference"
logo: "logo.svg"
editor: source
bibliography: bib.bib
suppress-bibliography: true
slide-number: true
scrollable: false
transition: "none"
menu:
  useTextContentForMissingTitles: false
  hideMissingTitles: true
  side: 'left'
  titleSelector: 'h1'
title-slide-attributes:
  data-notes: ""
include-after-body:
  text: |
    <script>
    Reveal.on('ready', function() {
      var title = Reveal.getSlides()[0];
      if (title) {
        title.insertAdjacentHTML('beforeend',
          '<p style="font-size:0.5em; margin-top:1.5em;">' +
          '<a href="ch15.html"  style="color:#555;">[English version]</a>' +
          '</p>');
      }
    });
    </script>
---

```{r setup, include=FALSE}
knitr::opts_chunk$set(fig.align = "center", fig.height = 4, message = FALSE, warning = FALSE)
library(ggplot2)
```

# **圖形文法**

## 簡短入門

Hadley Wickham 的 **ggplot2** 是 R 最受歡迎的套件之一——不只因為輸出漂亮，更因為它用一套描述圖表的*語言*：**圖形文法（grammar of graphics）**。你描述**想呈現什麼**，而非**怎麼畫**。玩具資料（lattice 那份，變數改了名）：

```{r,echo=TRUE}
d <- data.frame(a=c(0:9), b=c(1:10), c=c(rep(c("Odd", "Even"), times=5)))
qplot(x=a, y=b, data=d)
```

我們只給了 x、y 和資料集——從沒說出「散布圖」三個字。（`qplot` ＝ quick plot；新版 ggplot2 已不建議使用但仍可用——完整的 `ggplot()` 寫法稍後登場。）

## 圖表物件

跟 lattice 一樣，ggplot2 函式**回傳物件**；列印才作畫。在函式與腳本裡：請自己 `print`。

```{r,echo=TRUE}
first.ggplot2.example <- qplot(x=a, y=b, data=d)
summary(first.ggplot2.example)
```

summary 把圖表解剖得一清二楚：資料、**映射**（x ＝ a、y ＝ b）、分面，以及圖層（`geom_point` ＋ `stat_identity` ＋ identity 位置）。

## 分面與顏色

面板（lattice 的條件）在這裡叫**分面（facet）**，以公式指定；按組上色則只是另一種映射：

```{r,echo=TRUE}
qplot(x=a, y=b, data=d, facets=~c)     # 面板左右排
qplot(x=a, y=b, data=d, facets=c~.)    # 面板上下排——方向說換就換！
qplot(x=a, y=b, data=d, color=c)       # 用顏色取代面板
```

（Hadley 偏好的第一種寫法：`qplot(x=a, y=b, data=d) + facet_wrap(~c)`。）

## 單變量：直方圖與密度圖

只給 `x` 時，`qplot` 預設畫直方圖；想換**geom** 就點名：

```{r,echo=TRUE}
set.seed(123456789)
e <- data.frame(f=rnorm(1000))
qplot(x=f, data=e)
qplot(x=f, data=e, geom="density")
```

## 文法的組成

畫一張圖其實同時在做很多事；文法替每件事命名，ggplot2 的函式名也跟著走：

- **資料（Data）**——被視覺化的東西；
- **映射（Mappings）**——變數 → 圖表元件；
- **幾何物件（geom）**——點、條、線……（`geom_point`、`geom_bar`……）；
- **美學屬性（aes）**——外觀：字級、標籤、刻度；
- **尺度（Scales）**——變數如何對應到美學屬性；
- **座標（Coordinates）**——笛卡兒（`coord_cartesian`）、極座標（`coord_polar`）、地圖投影（`coord_map`）；
- **統計變換（stat）**——摘要：直方圖的 `stat_bin`、盒鬚圖的 `stat_boxplot`……；
- **分面（Facets）**——資料如何切成子圖；
- **位置調整（Positional adjustments）**——細部擺放（堆疊、並列、抖動……）。

對任何圖表物件呼叫 `summary`，每個組件一覽無遺——調圖時的地圖。

# 較複雜的範例：Medicare 資料

## 資料

真實又複雜的資料：美國 **Medicare** 的費用與療效，打包成三份——`outcome.of.care.measures.national`（心臟病發、心衰竭、肺炎的全國死亡率／再入院率）、`medicare.payments`（各醫院 × 70 種病症的平均給付；140,722 筆）、`medicare.payments.by.state`：

```{r,echo=TRUE}
temp <- tempfile(fileext = ".rda")
download.file("https://raw.githubusercontent.com/cran/nutshell/master/data/outcome.of.care.measures.national.rda",
              temp, mode = "wb")
load(temp)
outcome.of.care.measures.national
```

## 長條圖：分面……

x 是類別，所以是單變量圖、條高來自 `weight=Rate`；按 Measure 分面、按 Measure 填色：

```{r,echo=TRUE}
qplot(x=Condition, data=outcome.of.care.measures.national,
      geom="bar", weight=Rate, facets=Measure~., fill=Measure)
```

## ……或並列

丟掉分面，設 `position="dodge"` 讓條並肩而立。書中寫的是 `qplot(..., position="dodge")`，但新版 ggplot2 已移除 `qplot` 的 `position` 引數——位置調整如今屬於*圖層*，所以改用完整文法寫：

```{r,echo=TRUE}
ggplot(outcome.of.care.measures.national,
       aes(x=Condition, weight=Rate, fill=Measure)) +
  geom_bar(position="dodge")
```

兩種都有效——但*論點不同*：分面版引導讀者在每個指標內比較病症；並列版引導在每個病症內比較指標。圖表的呈現就是一種論證。

## 給付 vs. 案量

問題：收治案量大的醫院，向 Medicare 收的錢是多還是少？限縮到三個心衰竭診斷組，畫給付對案量、按診斷上色：

```{r,echo=TRUE}
temp <- tempfile(fileext = ".rda")
download.file("https://raw.githubusercontent.com/cran/nutshell/master/data/medicare.payments.rda",
              temp, mode = "wb")
load(temp)
heart.failure <- c("Heart failure and shock w/o CC/MCC",
                   "Heart failure and shock w MCC",
                   "Heart failure and shock w CC")
payment.plot <- qplot(x=Number.Of.Cases, y=Medicare.Average.Payment,
  data=subset(medicare.payments, Diagnosis.Related.Group %in% heart.failure),
  color=Diagnosis.Related.Group)
payment.plot
```

沒法讀——全部擠在左邊。（小案量被 HIPAA 法規遮蔽。）

## 加圖層修圖

藥方：x 軸取對數、點半透明（`alpha=I(1/10)`）、加平滑線、修剪 y 範圍。優雅的做法是**用 `+` 加組件**：

```{r,echo=TRUE}
payment.plot.alpha <- qplot(x=Number.Of.Cases, y=Medicare.Average.Payment,
  data=subset(medicare.payments, Diagnosis.Related.Group %in% heart.failure),
  color=Diagnosis.Related.Group, alpha=I(1/10), ylim=c(0, 20000))
payment.plot.scaled <- payment.plot.alpha + scale_x_log10() + geom_smooth()
payment.plot.scaled
```

這個物件的 `summary` 現在有**兩組** geom/stat/position——一層一組——alpha 美學貫穿其中。

## 替點圖重排因子

費用隨案量上升——也許是地理因素？看州層級資料，先把 `State` 的水準**按給付重排**（排的是*水準*、不是資料列）再畫點圖：

```{r,echo=TRUE,fig.height=5}
temp <- tempfile(fileext = ".rda")
download.file("https://raw.githubusercontent.com/cran/nutshell/master/data/medicare.payments.by.state.rda",
              temp, mode = "wb")
load(temp)
medicare.payments.by.state.hf <- subset(medicare.payments.by.state,
  Diagnosis.Related.Group %in% heart.failure)
medicare.payments.by.state.hf$State <- with(medicare.payments.by.state.hf,
  reorder(State, Medicare.Average.Payment.Maximum, mean))
qplot(x=Medicare.Average.Payment.Maximum, y=State,
      data=medicare.payments.by.state.hf,
      color=Diagnosis.Related.Group)
```

榜首：北馬里亞納群島、阿拉斯加、維京群島——偏遠又昂貴——接著是紐約、馬里蘭、加州：生活成本高*且*醫院大。最便宜的：波多黎各、美屬薩摩亞。費用與案量都和**地理**相關。

## 區域著色地圖（Choropleth）

相鄰的州相似嗎？把給付與州界多邊形（`maps` 套件）合併、按給付填色——`geom="polygon"` 加上移位的圖例：

```{r,echo=TRUE}
library(maps)
states <- map_data("state")
state.name.map <- data.frame(abb=state.abb, region=tolower(state.name),
                             stringsAsFactors=FALSE)
states <- merge(states, state.name.map, by="region")
toplot <- merge(states, medicare.payments.by.state,
                by.x="abb", by.y="State")
toplot <- toplot[order(toplot$order), ]
qplot(long, lat,
      data=subset(toplot,
        Diagnosis.Related.Group=="Heart failure and shock w/o CC/MCC"),
      group=group, fill=Medicare.Average.Payment.Maximum,
      geom="polygon") +
  theme(legend.position="bottom", legend.direction="vertical")
```

（書中寫的 `opts(...)` 早已被 `theme()` 取代。）

# Quick Plot 與完整文法

## qplot：引數

```{r,eval=FALSE,echo=TRUE}
qplot(x, y, ..., data, facets, margins, geom, stat,
      position, xlim, ylim, log, main, xlab, ylab, asp)
```

| 引數 | 說明 | 預設值 |
|---|---|---|
| `x`、`y`、`data` | 值與（可選的）資料框 | |
| `facets` | 分面公式：單邊 → `facet_wrap`、雙邊 → `facet_grid` | `NULL` |
| `geom` | geom 名稱的字元向量 | `"auto"`：有 x,y 用 point／只有 x 用 histogram |
| `stat`／`position` | 統計變換／位置調整 | `list(NULL)` |
| `xlim`、`ylim`、`log` | 範圍；`log` ＝ `""`／`"x"`／`"y"`／`"xy"` | |
| `main`、`xlab`、`ylab`、`asp` | 標題、標籤、長寬比 | 由運算式自動生成 |
| `...` | 其他美學屬性，傳給各圖層 | |

## ggplot ＋ 圖層：囉嗦但靈活的正規寫法

`qplot` 之外：先用 `ggplot(data, mapping=aes(...))` 建物件，再**用 `+` 加圖層與選項**：

```{r,echo=TRUE}
plt <- ggplot(data=d, mapping=aes(x=a, y=b)) + geom_point()
summary(plt)
```

- `aes(x, y, ...)` 宣告映射（書中年代的親戚：`aes_string`、`aes_auto`）。
- 光禿禿的 `ggplot(...)` 沒有圖層——直接列印會報錯（"No layers in plot"）。
- 泛用的 `layer(...)` 以 geom 簡名加圖層（`layer("point")`）；實務上都用 `geom_*` 便利函式。

## geom 詞彙表

| | | |
|---|---|---|
| `geom_abline` 斜率＋截距的線 | `geom_errorbar(h)` 誤差棒 | `geom_polygon` 多邊形 |
| `geom_area` 面積圖 | `geom_freqpoly` 次數多邊形 | `geom_quantile` 分位數迴歸線 |
| `geom_bar` 長條 | `geom_hex` 六角分箱 | `geom_rect` 矩形 |
| `geom_bin2d` 二維分箱熱圖 | `geom_histogram` 直方圖 | `geom_ribbon` 緞帶（Minard 風） |
| `geom_blank` 什麼都不畫 | `geom_hline`／`geom_vline` 水平／垂直線 | `geom_rug` rug |
| `geom_boxplot` 盒鬚圖 | `geom_jitter` 抖動的點 | `geom_segment` 線段 |
| `geom_contour` 等高線 | `geom_line`／`geom_path` 線／路徑 | `geom_smooth` 平滑均線 |
| `geom_crossbar` 無鬚的盒 | `geom_linerange` 垂直區間 | `geom_step` 階梯 |
| `geom_density(2d)` 密度 | `geom_point`／`geom_pointrange` | `geom_text` 文字 |
| | | `geom_tile` 磁磚 |

## stat、scale、coord、facet、position

- **stat_**：`bin`、`bin2d`、`binhex`、`boxplot`、`contour`、`density`、`density2d`、`function`、`identity`、`qq`、`quantile`、`smooth`、`spoke`、`sum`、`summary`、`unique`，以及線條三兄弟 `abline`／`hline`／`vline`（新版已併入對應的 geom）。
- **scale_**：`alpha`、`brewer`（ColorBrewer）、`continuous`、`date`／`datetime`、`discrete`、`gradient`／`gradient2`／`gradientn`、`grey`、`hue`、`identity`、`linetype`、`manual`、`shape`、`size`（現代拼法如 `scale_color_brewer`、`scale_x_continuous`）。
- **coord_**：`cartesian`、`equal`、`flip`、`map`、`polar`、`trans`。
- **facet_**：`facet_grid`（網格排列）與 `facet_wrap`（一維清單繞排成二維）。
- **position_**：`dodge`、`fill`、`identity`、`jitter`、`stack`。

## 延伸學習

- Hadley Wickham 的專書 *ggplot2: Elegant Graphics for Data Analysis*——最權威的論述。
- 官方文件網站（現為 <https://ggplot2.tidyverse.org>）與 *R Graphics Cookbook*。

::: {.callout-tip}
**課程備註：API 的漂移。** 書出版之後：`opts()` → `theme()`；`qplot` 軟性退役、改推 `ggplot() + geom_*()`；尺度改寫成 `scale_<美學>_<型態>`。但文法本身——資料、映射、geom、stat、scale、coord、facet、position——分毫未變，這正是「有一套文法」的價值所在。
:::

## 版權聲明

- **版權。** 本講義改編自 Joseph Adler 著、O'Reilly Media 出版之 *R in a Nutshell: A Desktop Quick Reference*（第二版）。原著作者與出版社保留一切權利。

- **僅限非商業用途。** 本教材僅供教學使用，不得用於商業營利。

- **標示出處。** 任何重製、散布或使用本教材，皆須妥善標註原始出處。
