---
title: "程式設計與應用"
subtitle: "第三章：R 快速入門"
author: "劉昱佑"
institute: "實踐大學"
date: "`r Sys.Date()`"
format: revealjs
smaller: true
theme: serif
footer: "R in a Nutshell: A Desktop Quick Reference"
logo: "logo.svg"
editor: source
bibliography: bib.bib
suppress-bibliography: true
slide-number: true
scrollable: false
transition: "none"
menu:
  useTextContentForMissingTitles: false
  hideMissingTitles: true
  side: 'left'
  titleSelector: 'h1'
title-slide-attributes:
  data-notes: ""
include-after-body:
  text: |
    <script>
    Reveal.on('ready', function() {
      var title = Reveal.getSlides()[0];
      if (title) {
        title.insertAdjacentHTML('beforeend',
          '<p style="font-size:0.5em; margin-top:1.5em;">' +
          '<a href="ch3.html"  style="color:#555;">[English version]</a>' +
          '</p>');
      }
    });
    </script>
---

```{r setup, include=FALSE}
knitr::opts_chunk$set(fig.align = "center")
```

# **邊打邊學**

## 怎麼使用本章

本章是 R 的實戰導覽，範例滿滿。最好的學法是**打開 R、跟著打**：

- 一字不差地輸入投影片上的程式——或稍微改一下，看看會怎樣（書中的建議：範例寫 `3 + 4`，你就試試 `3 - 4`）；
- 一切都在主控台進行，若*提示符號*、*運算式*這些詞還陌生，先回頭看第二章。

讀完本章，課程的每個重要概念你都會摸過一遍：向量、函式、變數、資料結構、類別、模型、圖表與說明系統。

# R 的基本操作

## 運算式與求值

在主控台輸入運算式、按 Enter，R 會**求值**並印出結果（如果有的話）。簡單的數學運算完全符合預期，包括運算優先序與括號：

```{r,echo=TRUE}
1 + 2 + 3
1 + 2 * 3
(1 + 2) * 3
```

互動式直譯器會自動把運算式回傳的物件印出來——所以你不必開口，答案就出現了。

## 神祕的 `[1]`：一切皆向量

為什麼每個答案都以 `[1]` 開頭？因為**你輸入的任何數字都是向量**——一列有順序的數。方括號裡的數字是*該行顯示的第一個元素的索引*。上面每個結果都是只有一個元素的向量，所以是 `[1]`。

較長的向量用 `c(...)` 函式建立（*c* 代表 **combine**，合併）：

```{r,echo=TRUE}
c(0, 1, 1, 2, 3, 5, 8)   # 費波那契數列的前七項
```

## 跨行輸出的索引

**序列運算子** `:` 產生連續整數——正好用來觀察輸出換行時的行首標記：

```{r,echo=TRUE}
1:50
```

每一行都以該行第一個元素的索引開頭（如 `[23]`、`[45]`），任何元素的位置一眼可知。

## 向量運算是逐元素配對

兩個向量做運算時，R 會**逐元素配對**，回傳新向量：

```{r,echo=TRUE}
c(1, 2, 3, 4) + c(10, 20, 30, 40)
c(1, 2, 3, 4) * c(10, 20, 30, 40)
c(1, 2, 3, 4) - c(1, 1, 1, 1)
```

這是 R 最具代表性的習性：你很少逐元素寫迴圈——而是一次對整個向量操作。

## 回收規則：長度不等時

兩向量長度不同時，R 會**回收（recycle）**較短者，重複使用直到補滿：

```{r,echo=TRUE,warning=TRUE}
c(1, 2, 3, 4) + 1
1 / c(1, 2, 3, 4, 5)
c(1, 2, 3, 4) + c(10, 100)
c(1, 2, 3, 4, 5) + c(10, 100)
```

::: {.callout-warning}
**注意警告訊息。** 若長向量的長度不是短向量的整數倍，R 仍會算出答案，但會發出警告——這通常代表你的程式有錯。
:::

## 字元向量

運算式也能處理文字：

```{r,echo=TRUE}
"Hello world."
c("Hello world", "Hello R interpreter")
```

- 一個帶引號的字串是長度 1 的**字元向量**；合併兩個就是長度 2。
- 給 C 程式設計師的術語提醒：C 裡的「character」是單一字母、其有序集合叫「string」；C 的 string 相當於 R 的單一**字元值**。

## 註解

一行中井字號（`#`）之後的任何內容都會被忽略——就算插在運算式中間也行：

```{r,echo=TRUE}
# 行首的註解範例
1 + 2 + # 行中的註解範例
  3
```

請大方地寫註解：你程式碼最常見的讀者是未來的自己。

# 函式

## 呼叫函式

R 裡真正做事的是**函式（function）**——跟數學課學的一樣。多數呼叫的形式是 `f(引數1, 引數2, ...)`：

```{r,echo=TRUE}
exp(1)
cos(3.141593)
log2(1)
```

這幾個都只收一個引數。許多函式需要多個。

## 具名引數與位置引數

引數可以**指名**傳入，也可以**按預設順序**傳入而省略名字：

```{r,echo=TRUE}
log(x = 64, base = 4)
log(64, 4)
```

兩種寫法完全等價。當函式參數很多、你只想設定其中幾個時，具名引數特別好用。

## 運算子也是函式

不是所有函式都長成 `f(...)`。有些以**運算子**的面貌出現：

```{r,echo=TRUE}
17 + 2
2 ^ 10
3 == 4
```

- `+` 是普通加法；`^` 是次方（注意：*不*滿足交換律）；`==` 檢驗相等，回傳**布林值**（`TRUE`／`FALSE`）——沒錯，R 有邏輯資料型別。
- 私底下，直譯器會把每個運算子轉譯成對應的函式呼叫——第五章會利用這個事實。

# 變數

## 指派：`x <- 1`，唸作「x gets 1」

R 讓你把名字綁到值上。指派運算子是 `<-`，慣稱 **「gets」**——跟演算法虛擬碼的寫法如出一轍：

```{r,echo=TRUE}
x <- 1
y <- 2
z <- c(x, y)
z
```

## 代換發生在指派當下

值的代換發生在**指派的那一刻**，不是之後評估變數時。建好 `z` 再改 `y`，`z` 紋風不動：

```{r,echo=TRUE}
y <- 4
z
```

變數求值的細節（環境、惰性求值）留到第八章。

## 依位置索引向量

R 提供多種方式取用向量的成員：

```{r,echo=TRUE}
b <- c(1,2,3,4,5,6,7,8,9,10,11,12)
b[7]          # 第 7 個元素
b[1:6]        # 第 1 到第 6 個
b[c(1,6,11)]  # 第 1、6、11 個
b[c(8,4,9)]   # 順序打亂也行：照你指定的順序回傳
```

索引向量可以是任何整數向量——連續、跳號、甚至亂序。

## 用邏輯向量索引

也可以用一串 `TRUE`／`FALSE` 挑選元素。例：只留 3 的倍數，即除以 3 餘 0 的元素：

```{r,echo=TRUE}
b %% 3 == 0          # 邏輯遮罩
b[b %% 3 == 0]       # 套用遮罩
```

這種*依條件篩選*的寫法是 R 資料分析的主力——你會天天用到。

## 另外兩個指派運算子

- **`=` 也能指派**，由左到右，跟多數語言相同。想用就用——但教科書（與本講義）為了易讀仍堅持 `<-`。千萬別把 `=`（指派）跟 `==`（相等檢驗）搞混：

```{r,echo=TRUE}
one <- 1; two <- 2
one = two    # 這是指派！one 變成 2
one
one <- 1; two <- 2
one == two   # 這才是比較
```

- **`->` 向右指派**——打完一長串運算式才想起忘了存的時候，偶爾很方便：

```{r,echo=TRUE}
3 -> three
three
```

::: {.callout-warning}
在函式呼叫裡寫 `f(x <- 3)`，會先在你的工作空間指派 `x`、*再*把值傳進去——幾乎不會是你要的。傳引數請用 `=`：`f(x = 3)`。
:::

## 函式是有名字的物件

函式只是綁了符號的另一種物件。自己定義一個，就能像內建函式一樣呼叫：

```{r,echo=TRUE}
f <- function(x, y) { c(x + 1, y + 1) }
f(1, 2)
```

接著是個好用的小技巧：*只打名字*（不加括號）會印出函式的原始碼：

```{r,echo=TRUE}
f
```

多數內建函式也適用——R 從裡到外都是開源的。

# 資料結構入門

## 陣列

**陣列（array）**是多維度的向量。內部儲存方式跟向量完全相同——陣列只是掛上維度屬性的向量——但顯示與索引方式不同：

```{r,echo=TRUE}
a <- array(c(1,2,3,4,5,6,7,8,9,10,11,12), dim = c(3, 4))
a
a[2, 2]      # 第 2 列、第 2 行
```

對照同樣內容的普通向量：

```{r,echo=TRUE}
v <- c(1,2,3,4,5,6,7,8,9,10,11,12)
v
```

## 矩陣與更高維度

**矩陣（matrix）**就是二維陣列：

```{r,echo=TRUE}
m <- matrix(data = c(1,2,3,4,5,6,7,8,9,10,11,12), nrow = 3, ncol = 4)
m
```

陣列可以超過二維：

```{r,echo=TRUE}
w <- array(1:18, dim = c(3, 3, 2))
w[1, 1, 1]
```

（完整印出 `w` 時，會顯示成標為 `, , 1` 與 `, , 2` 的兩片 3×3 切片。）

## 陣列切片

R 取用陣列局部的語法很乾淨：每個維度一個索引、以逗號分隔——**省略索引就代表該維度全取**：

```{r,echo=TRUE}
a[1, 2]        # 單一儲存格
a[1:2, 1:2]    # 子矩陣
a[1, ]         # 只取第一列
a[, 1]         # 只取第一行
a[1:2, ]       # 一段範圍的列
a[c(1, 3), ]   # 甚至不連續的列
```

## 串列：混搭型別

到目前為止的結構都只裝單一型別。**串列（list）**可容納異質的物件集合，成員可以命名——跟其他語言的「list」有微妙差異：

```{r,echo=TRUE}
e <- list(thing = "hat", size = "8.25")
e
```

成員可依名稱或位置取用——注意三種寫法的差別：

```{r,echo=TRUE}
e$thing    # 依名稱：取得元素本身
e[1]       # 單中括號：取得子串列
e[[1]]     # 雙中括號：取得元素本身
```

## 串列裡的串列

串列甚至可以包含其他串列：

```{r,echo=TRUE}
g <- list("this list references another list", e)
g
```

這種巢狀能力讓 R 能表示任意複雜的物件——例如配適好的模型，本質上就是一個龐大的巢狀串列。

## 資料框

**資料框（data frame）**是一個由等長具名向量組成的串列——想成*試算表*或*資料庫表格*即可，特別適合存放實驗資料。書中範例：2008 年國家聯盟東區的勝敗紀錄：

```{r,echo=TRUE}
teams <- c("PHI","NYM","FLA","ATL","WSN")
w <- c(92, 89, 94, 72, 59)
l <- c(70, 73, 77, 90, 102)
nleast <- data.frame(teams, w, l)
nleast
```

## 從資料框挑出特定值

欄位用 `$` 運算子取得（跟串列成員一樣）：

```{r,echo=TRUE}
nleast$w
```

想找特定值——比如佛羅里達馬林魚（FLA）的敗場數——先建邏輯向量，再拿它當篩子：

```{r,echo=TRUE}
nleast$teams == "FLA"
nleast$l[nleast$teams == "FLA"]
```

第十一章會示範如何從檔案與資料庫匯入資料框；除了串列，R 還透過 **S4 物件**提供正式的類別定義來容納異質資料。

# 物件與類別

## 每個物件都有類別

R 是物件導向語言：每個物件都有型別，也都屬於某個**類別（class）**。我們已經遇過好幾種——用 `class()` 查詢：

```{r,echo=TRUE}
class(teams)
class(w)
class(nleast)
class(class)
```

注意最後一行：*函式*是類別為 `function` 的物件。

## 方法與泛型函式

- 綁定特定類別的函式叫**方法（method）**。（R 的類別系統遠不如 Java 正式——不是每個函式都隸屬於某類別。）
- 不同類別的方法可以共用一個名字：這種名字叫**泛型函式（generic function）**。它帶來兩個好處：
  1. 好猜——你熟悉的函式名，對新類別多半也適用；
  2. 程式碼重用——同一段程式能處理多種型別。

例：`+` 是泛型的。它能加數字，也知道怎麼處理「日期加數字」：

```{r,echo=TRUE}
17 + 6
as.Date("2009-09-08") + 7
```

## 看不見的 `print` 呼叫

你在主控台評估運算式時，直譯器其實默默對結果呼叫了泛型函式 `print`：

```{r,echo=TRUE}
x <- 1 + 2 + 3 + 4
x          # 實際執行的是 print(x)
```

- 定義新類別、再為它定義 `print` 方法，就能控制該類別物件的顯示方式。
- 有些套件利用這一點做別的事：**lattice** 的繪圖函式只*回傳*物件、不畫圖；是主控台自動的 `print` 把圖畫出來的。在函式或腳本裡呼叫 lattice 函式，不明確 `print` 就什麼都不會出現——經典陷阱。

物件在第七章深入討論；類別在第十章。

# 模型與公式

## 模型是什麼？

對統計學家而言，**模型**是對一組資料的精簡描述，通常以數學式表達。兩種典型目標：

- **預測型**——用訓練資料建模，預測新值；
- **描述型**——幫助你更理解資料。

假設以線性模型用 $x_1, x_2, \ldots, x_n$ 預測 $y$（統計學稱 $y$ 為**因變數**、$x_i$ 為**自變數**）：

$$y = c_0 + c_1 x_1 + c_2 x_2 + \cdots + c_n x_n + \varepsilon$$

R 把這個關係寫成 `y ~ x1 + x2 + ... + xn`——一個**公式（formula）物件**。

## 配適線性模型：`lm`

`cars` 資料集（隨基本套件附贈，1920 年代收集）記錄汽車速度與煞停距離。假設煞停距離是速度的線性函數；公式是 `dist ~ speed`，用 `lm` 估計參數：

```{r,echo=TRUE}
cars.lm <- lm(formula = dist ~ speed, data = cars)
cars.lm
```

印出 `lm` 物件會顯示原始呼叫（看得到資料與公式）和估得的係數。

## 更多細節：`summary`

```{r,echo=TRUE}
summary(cars.lm)
```

摘要報表包含：呼叫式、殘差分布、係數表（估計值、標準誤、$t$ 值、$p$ 值），以及配適統計量（$R^2$、$F$ 統計量）。

## 要不要命名？

你也可以一口氣配適加檢視、不存模型：

```{r,eval=FALSE,echo=TRUE}
lm(dist ~ speed, data = cars)
summary(lm(dist ~ speed, data = cars))
```

方便歸方便——但把模型命名通常更明智：

- 後續分析（殘差圖、額外統計量、增刪變數）需要那個物件；
- 大資料上重配複雜模型很耗時；存下物件就免了；
- 有名字的物件讓程式更易讀、易改。

# 圖表與繪圖

## 繪圖工具箱

R 內建多套視覺化系統：**graphics**（經典的基礎系統）、**grid** 與 **lattice**——書中年代以 `graphics` 和 `lattice` 最常用（現今則由第十五章的 **ggplot2** 稱霸）。

- Excel 畫得出來的——直條、橫條、折線、圓餅、散布——R 全都會，而且自動化與客製化能力遠勝。
- 此外還有數百種 Excel 想都沒想過的圖形。

為了更有趣，書中用真實資料：2005 年 NFL 美式足球的所有射門（field goal）嘗試。（射門：把球踢進門柱之間得 3 分；失敗則球權在起踢點交給對方。）

## 載入範例資料

書中以 `library(nutshell)` 載入資料；該套件已下架 CRAN，本課程改從 CRAN 的 GitHub 鏡像抓同一份資料：

```{r,echo=TRUE}
temp <- tempfile(fileext = ".rda")
download.file("https://raw.githubusercontent.com/cran/nutshell/master/data/field.goals.rda",
              temp, mode = "wb")
load(temp)
names(field.goals)
```

`names()` 列出欄位：主客隊、週次、節數、進攻方、防守方、攻防型態、碼數、球場類型、球員。

## 第一張直方圖

`hist` 函式一行就畫出分布：

```{r,echo=TRUE}
hist(field.goals$yards)
```

（你的顏色可能跟書上不同——作者為了印刷調整過繪圖參數。）

## 調整直方圖：`breaks`

想看清不同距離的細節，用 `breaks` 引數增加組距數：

```{r,echo=TRUE}
hist(field.goals$yards, breaks = 35)
```

一個引數就讓畫面改頭換面——基礎繪圖的典型風格：預設值合理、旋鈕無數。

## 列表統計與帶狀圖

有多少次射門被攔阻？`table` 函式統計類別變數：

```{r,echo=TRUE}
table(field.goals$play.type)
```

**帶狀圖（strip chart）**沿一條軸線替每筆觀測畫一點。先篩出被攔阻的射門，加一點抖動（jitter）避免重疊，再用 `pch` 改變點的樣式：

```{r,echo=TRUE}
stripchart(field.goals[field.goals$play.type == "FG blocked", ]$yards,
           pch = 19, method = "jitter")
```

## 散布圖：再訪 `cars`

`cars` 資料集有 50 筆速度與煞停距離的觀測：

```{r,echo=TRUE}
dim(cars)
names(cars)
summary(cars)
```

畫出兩者的關係，並加上座標軸標籤：

```{r,echo=TRUE}
plot(cars, xlab = "Speed (mph)", ylab = "Stopping distance (ft)",
     las = 1, xlim = c(0, 25))
```

一眼可見：煞停距離大致與速度成正比。

## Lattice 繪圖與因子

**Lattice** 擅長比較不同組別。它預設不載入——呼叫前必須先：

```{r,echo=TRUE}
library(lattice)
```

範例資料：1980–2005 年美國飲食消費，存於 `consumption` 資料集（48 筆觀測：消費量 `Amount`、食物類別 `Food`、年份 `Year`，每 5 年一筆）。

```{r,echo=TRUE}
temp <- tempfile(fileext = ".rda")
download.file("https://raw.githubusercontent.com/cran/nutshell/master/data/consumption.rda",
              temp, mode = "wb")
load(temp)
```

兩欄是數值（`Amount`、`Year`）；另外兩欄是新型別：**因子（factor）**——R 對類別值的精簡表示法，以 `factor()` 建立，是建模函式的核心配角。

## 分面點圖

我們想看 `Amount` 對 `Year` 的變化，並對每個 `Food` *分開畫*——lattice 用公式 `Amount ~ Year | Food` 表達這件事：

```{r,eval=FALSE,echo=TRUE}
dotplot(Amount ~ Year | Food, consumption)   # 預設設定
```

書中作者覺得預設圖不好讀（標籤太大、各面板共用刻度、堆疊彆扭），調了兩個選項：

```{r,echo=TRUE}
dotplot(Amount ~ Year | Food, data = consumption,
        aspect = "xy", scales = list(relation = "sliced", cex = .4))
```

- `aspect` 調整面板長寬比，使變化盡量呈 45° 角（最易察覺）；
- `scales` 控制座標軸——`"sliced"` 讓每個面板使用自己的一段刻度。

第十四章完整介紹 lattice。

# 取得協助

## 說明系統

R 為每個已安裝套件的每個函式都附了文件：

```{r,eval=FALSE,echo=TRUE}
help(glm)      # glm 的完整說明頁
?glm           # 完全等價的簡寫
?`+`           # 查運算子要加反引號
example(glm)   # 自動執行說明頁裡的範例
```

## 搜尋說明

忘了函式叫什麼？用主題搜尋：

```{r,eval=FALSE,echo=TRUE}
help.search("regression")   # 列出相關主題
??regression                # 同功能的簡寫
```

想看整個套件的文件，`library` 的 `help` 選項比單頁說明更完整：

```{r,eval=FALSE,echo=TRUE}
library(help = "grDevices")
```

## Vignette（使用導覽）

有些套件——尤其來自 Bioconductor 的——附有 **vignette**：帶著範例、手把手介紹套件用法的短文。

```{r,eval=FALSE,echo=TRUE}
vignette("affy")        # 看特定 vignette（需已安裝該套件）
vignette(all = FALSE)   # 已載入套件的 vignette
vignette(all = TRUE)    # 所有已安裝套件的 vignette
```

::: {.callout-tip}
**現在就養成的習慣：** 函式行為出乎意料時，先讀 `?fun` *再*上網搜尋——R 的內建文件品質出奇地好，而且範例真的能跑。
:::

## 版權聲明

- **版權。** 本講義改編自 Joseph Adler 著、O'Reilly Media 出版之 *R in a Nutshell: A Desktop Quick Reference*（第二版）。原著作者與出版社保留一切權利。

- **僅限非商業用途。** 本教材僅供教學使用，不得用於商業營利。

- **標示出處。** 任何重製、散布或使用本教材，皆須妥善標註原始出處。
