---
title: "程式設計與應用"
subtitle: "第十七章：機率分布"
author: "劉昱佑"
institute: "實踐大學"
date: "`r Sys.Date()`"
format: revealjs
smaller: true
theme: serif
footer: "R in a Nutshell: A Desktop Quick Reference"
logo: "logo.svg"
editor: source
bibliography: bib.bib
suppress-bibliography: true
slide-number: true
scrollable: false
transition: "none"
menu:
  useTextContentForMissingTitles: false
  hideMissingTitles: true
  side: 'left'
  titleSelector: 'h1'
title-slide-attributes:
  data-notes: ""
include-after-body:
  text: |
    <script>
    Reveal.on('ready', function() {
      var title = Reveal.getSlides()[0];
      if (title) {
        title.insertAdjacentHTML('beforeend',
          '<p style="font-size:0.5em; margin-top:1.5em;">' +
          '<a href="ch17.html"  style="color:#555;">[English version]</a>' +
          '</p>');
      }
    });
    </script>
---

```{r setup, include=FALSE}
knitr::opts_chunk$set(fig.align = "center", fig.height = 4.2)
```

# **d、p、q、r**

## 為什麼這裡要談分布

許多統計檢定的流程是：算出檢定統計量，再與**理論分布**的值比較——第十八章做的正是這件事。R 為每個常見分布提供四種函式：**密度**、**分布函數**（累積機率）、**分位數**、**隨機抽樣**。本章先用常態分布走一遍，再把整個家族列冊。

# 常態分布

## dnorm：密度

$$f(x) = \frac{1}{\sigma\sqrt{2\pi}}\, e^{-\frac{(x-\mu)^2}{2\sigma^2}}$$

`dnorm(x, mean=0, sd=1, log=FALSE)` 在 `x` 處求密度（`log=TRUE` 回傳其對數）。畫出來只要一行：

```{r,echo=TRUE}
plot(dnorm, -3, 3, main = "Normal Distribution")
```

## pnorm：分布函數

`pnorm(q, mean=0, sd=1, lower.tail=TRUE, log.p=FALSE)` 回傳 $p = \Pr(x \le q)$——隨機值落在 `q` 以下的機率。`lower.tail=FALSE` 翻成 $\Pr(x > q)$；`log.p=TRUE` 回傳 $\log(p)$：

```{r,echo=TRUE}
pnorm(0)          # 以 0 為中心對稱，恰好 .5
pnorm(-1)         # 低於平均一個標準差以下
pnorm(1.96) - pnorm(-1.96)   # 1.96 個標準差以內：著名的 95%
plot(pnorm, -3, 3, main = "Cumulative Normal Distribution")
```

## qnorm：分位數函數

`qnorm(p, mean=0, sd=1, lower.tail=TRUE, log.p=FALSE)` 是 `pnorm` 的反函數：回傳使 $p = \Pr(x \le q)$ 成立的 `q`：

```{r,echo=TRUE}
qnorm(0.5)                     # 中位數
qnorm(log(0.5), log.p=TRUE)
qnorm(pnorm(-1))               # 反函數，當場示範
c(qnorm(.025), qnorm(.975))    # 95% 信賴區間的兩端
```

## rnorm：隨機抽樣

`rnorm(n, mean=0, sd=1)` 生成 `n` 個隨機值——測試函式、跑模擬、抽樣方法都用得上：

```{r,echo=TRUE}
hist(rnorm(10000), breaks=50)
```

# 命名系統

## 四個前綴、共用引數

幾乎每個分布都遵循同一套慣例：

- **`d`**——機率密度函數（離散分布技術上叫機率*質量*函數）；
- **`p`**——分布函數；
- **`q`**——分位數函數；
- **`r`**——隨機數生成器。

各類型的共用引數：密度函數收 `x`、`log`；分布函數收 `q`、`lower.tail`、`log.p`；分位數函數收 `p`、`lower.tail`、`log.p`；隨機生成收 `n`（超幾何分布的參數佔用了這個字母，所以改名 `nn`）。掌握系統，需要的函式通常用*猜*的就中。

# 分布函數家族

## 連續分布

| 家族 | R 函式 | 家族引數 |
|---|---|---|
| Beta | `dbeta` `pbeta` `qbeta` `rbeta` | `shape1`、`shape2`、`ncp=0` |
| Cauchy | `dcauchy` `pcauchy` `qcauchy` `rcauchy` | `location`、`scale` |
| 卡方 | `dchisq` `pchisq` `qchisq` `rchisq` | `df`、`ncp=0` |
| 指數 | `dexp` `pexp` `qexp` `rexp` | `rate` |
| F | `df` `pf` `qf` `rf` | `df1`、`df2`、`ncp` |
| Gamma | `dgamma` `pgamma` `qgamma` `rgamma` | `shape`、`rate=1`、`scale=1/rate` |
| 對數常態 | `dlnorm` `plnorm` `qlnorm` `rlnorm` | `meanlog`、`sdlog` |
| 邏輯斯 | `dlogis` `plogis` `qlogis` `rlogis` | `location`、`scale` |
| 常態 | `dnorm` `pnorm` `qnorm` `rnorm` | `mean`、`sd` |
| Student's t | `dt` `pt` `qt` `rt` | `df`、`ncp` |
| 均勻 | `dunif` `punif` `qunif` `runif` | `min`、`max` |
| Weibull | `dweibull` `pweibull` `qweibull` `rweibull` | `shape`、`scale` |

## 離散與特殊分布

| 家族 | R 函式 | 家族引數 |
|---|---|---|
| 二項 | `dbinom` `pbinom` `qbinom` `rbinom` | `size`、`prob` |
| 生日（巧合） | `pbirthday` `qbirthday` | `classes`、`coincident` |
| 幾何 | `dgeom` `pgeom` `qgeom` `rgeom` | `prob` |
| 超幾何 | `dhyper` `phyper` `qhyper` `rhyper` | `m`、`n`、`k`（隨機抽樣的個數叫 `nn`！） |
| 多項 | `dmultinom` `rmultinom` | `size`、`prob` |
| 負二項 | `dnbinom` `pnbinom` `qnbinom` `rnbinom` | `size`、`prob`、`mu` |
| Poisson | `dpois` `ppois` `qpois` `rpois` | `lambda` |
| 學生化全距 | `ptukey` `qtukey` | `nmeans`、`df`、`nranges` |
| Wilcoxon 等級和 | `dwilcox` `pwilcox` `qwilcox` `rwilcox` | `m`、`n` |
| Wilcoxon 符號等級 | `dsignrank` `psignrank` `qsignrank` `rsignrank` | `n` |

```{r,echo=TRUE}
dbinom(3, size=10, prob=0.5)    # 公正硬幣丟 10 次恰好 3 個正面
ppois(2, lambda=4)              # 期望 4 件時最多發生 2 件
qbirthday(0.5)                  # 同生日機率達 50% 所需的人數
```

::: {.callout-tip}
**d-p-q-r 網格就是你的地圖。** 檢定統計量（第十八章）住在 `pt`／`pf`／`pchisq`；信賴區間住在 `qt`／`qnorm`；模擬住在 `r*`。每當公式說「與自由度 k 的 χ² 分布比較」，翻成 R 就是一個 `pchisq` 呼叫。
:::

## 版權聲明

- **版權。** 本講義改編自 Joseph Adler 著、O'Reilly Media 出版之 *R in a Nutshell: A Desktop Quick Reference*（第二版）。原著作者與出版社保留一切權利。

- **僅限非商業用途。** 本教材僅供教學使用，不得用於商業營利。

- **標示出處。** 任何重製、散布或使用本教材，皆須妥善標註原始出處。
