---
title: "程式設計與應用"
subtitle: "第十六章：分析資料"
author: "劉昱佑"
institute: "實踐大學"
date: "`r Sys.Date()`"
format: revealjs
smaller: true
theme: serif
footer: "R in a Nutshell: A Desktop Quick Reference"
logo: "logo.svg"
editor: source
bibliography: bib.bib
suppress-bibliography: true
slide-number: true
scrollable: false
transition: "none"
menu:
  useTextContentForMissingTitles: false
  hideMissingTitles: true
  side: 'left'
  titleSelector: 'h1'
title-slide-attributes:
  data-notes: ""
include-after-body:
  text: |
    <script>
    Reveal.on('ready', function() {
      var title = Reveal.getSlides()[0];
      if (title) {
        title.insertAdjacentHTML('beforeend',
          '<p style="font-size:0.5em; margin-top:1.5em;">' +
          '<a href="ch16.html"  style="color:#555;">[English version]</a>' +
          '</p>');
      }
    });
    </script>
---

```{r setup, include=FALSE}
knitr::opts_chunk$set(fig.align = "center")
```

# **從資料擠出第一批數字**

## 摘要統計量

描述統計的基本詞彙，每個都只差一個函式：

```{r,echo=TRUE,cache=TRUE}
temp <- tempfile(fileext = ".rda")
download.file("https://raw.githubusercontent.com/cran/nutshell/master/data/dow30.rda", temp, mode = "wb")
load(temp)
x <- dow30$Open
mean(x); median(x)
var(x); sd(x)
range(x); quantile(x, c(0.25, 0.5, 0.75))
```

- `mean(x, trim = 0.1)` 抵抗離群值；這裡每個函式都接受 `na.rm=TRUE`。
- `fivenum()` 給出 Tukey 五數摘要；`IQR()` 是四分位距。

## 無所不在的 summary()

`summary()` 會順應它的引數——數值向量、因子、資料框、模型：

```{r,echo=TRUE}
summary(dow30[, c("Open", "Close", "Volume")])
```

想快速摸清任何新資料集：`summary(df)` 加 `str(df)`，兩行回答「我手上拿的是什麼？」。

## 相關與共變異

兩個序列如何一起波動？

```{r,echo=TRUE}
cov(dow30$Open, dow30$Close)
cor(dow30$Open, dow30$Close)
cor(dow30[, c("Open", "High", "Low", "Close")])[1:4, 1:4]
```

- `cor()` 預設 Pearson；`method = "spearman"` 或 `"kendall"` 改用等級——對離群值與非線性都更穩健。
- 相關矩陣是迴歸（第二十章）前的標準偵察。

::: {.callout-warning}
**相關不是因果。** 它也看不見非線性結構——散佈圖永遠要一起看。
:::

## 主成分分析

PCA 把彼此相關的變數重新表達成依解釋變異量排序的正交**主成分**：

```{r,echo=TRUE}
pca <- prcomp(USArrests, scale. = TRUE)
summary(pca)
```

```{r,echo=TRUE,out.width="60%"}
biplot(pca, cex = 0.6)
```

- `scale.=TRUE` 先標準化——單位不同時必須做。
- 前兩個主成分常已捕捉大部分結構：替繪圖與建模內建了降維。

## 因素分析

PCA 是純粹的變異量記帳；**因素分析**則假設存在解釋觀測相關性的潛在變數：

```{r,echo=TRUE}
fa <- factanal(mtcars[, c("mpg", "disp", "hp", "wt", "qsec", "drat")],
               factors = 2)
fa$loadings
```

- 負荷量（loadings）顯示每個觀測變數反映各潛在因素的強度。
- 常見於心理計量與問卷研究：「這 20 題是不是其實在量 2 個潛在特質？」

## 拔靴法重抽樣

當統計量的不確定性沒有現成公式時，就**重抽**：放回地抽取觀測值、重算、重複：

```{r,echo=TRUE,message=FALSE}
library(boot)
med.fun <- function(d, i) median(d[i])
set.seed(1)
b <- boot(dow30$Open, med.fun, R = 1000)
b
boot.ci(b, type = "perc")$percent
```

一千次重算的中位數的散布，就是抽樣分布的估計——完全不需要常態假設。

## 一套工作流程

1. `str()` 與 `summary()`——型別、範圍、缺漏。
2. 畫圖——直方圖與散佈圖（第十三～十五章）。
3. 相關——什麼跟什麼一起動？
4. 降維——變數很多時用 PCA／因素分析。
5. 量化不確定性——有疑慮就拔靴。

之後——也只有在之後——才輪到第十八章的正式檢定與第二十、二十一章的模型。

## 版權聲明

- **版權聲明。** 本教材改編自 Joseph Adler 所著 *R in a Nutshell: A Desktop Quick Reference*（第二版，O'Reilly Media）。所有權利均由原作者與出版者保留。

- **僅供非商業用途。** 本教材嚴格限定用於教育目的，不得用於商業獲利。

- **適當標註出處。** 任何對本教材的重製、散布或使用，都必須適當標註原始出處。
