---
title: "程式設計與應用"
subtitle: "第二十六章：R 與 Hadoop"
author: "劉昱佑"
institute: "實踐大學"
date: "`r Sys.Date()`"
format: revealjs
smaller: true
theme: serif
footer: "R in a Nutshell: A Desktop Quick Reference"
logo: "logo.svg"
editor: source
bibliography: bib.bib
suppress-bibliography: true
slide-number: true
scrollable: false
transition: "none"
menu:
  useTextContentForMissingTitles: false
  hideMissingTitles: true
  side: 'left'
  titleSelector: 'h1'
title-slide-attributes:
  data-notes: ""
include-after-body:
  text: |
    <script>
    Reveal.on('ready', function() {
      var title = Reveal.getSlides()[0];
      if (title) {
        title.insertAdjacentHTML('beforeend',
          '<p style="font-size:0.5em; margin-top:1.5em;">' +
          '<a href="ch26.html"  style="color:#555;">[English version]</a>' +
          '</p>');
      }
    });
    </script>
---

```{r setup, include=FALSE}
knitr::opts_chunk$set(fig.align = "center", fig.height = 4.2)
```

# **用 R 處理大數據**

## 為什麼用 Hadoop

有些問題大到單機處理不來。解法：**把工作拆成片段、平行求解、再合併**——洗衣比喻：十台洗衣機洗十堆，跟一台洗一堆一樣快。許多統計方法天生可平行——bagging、boosting、隨機森林（第二十、二十一章）各自獨立配每棵樹。

書中年代，**Hadoop** 是大數據的事實標準：儲存龐大資料集、跨叢集運算、容忍機器故障。本章示範如何從 R 駕馭 Hadoop。

::: {.callout-warning}
**這是 2012 年的快照。** Hadoop 的主導地位已淡去——今日的大數據工作偏向 **Spark**（R 介面 `sparklyr`）、雲端資料倉儲，以及在單機處理超出記憶體資料的 `arrow`／`duckdb`。但下面的*概念*——Map/Reduce、分散式儲存——仍是基石，其中數項至今仍支撐著現代系統。
:::

# Hadoop 怎麼運作

## Map/Reduce

Hadoop 的程式模型把每個工作拆成兩步：

- **Map**——獨立處理每筆紀錄，產出鍵–值對。（剖析每行網頁日誌；產出 `(地點, 1)`。）
- **Reduce**——蒐集每個鍵的所有值並合併。（按地點加總計數。）

因為每個 map 獨立執行，工作能散到你擁有的所有機器上。書中的經典範例：**網頁流量報表**、**按地點的流量**、**預測使用者行為**——全都能表達成先 map 後 reduce。

## 兩大支柱

Map/Reduce 之外，Hadoop 還提供：

- **分散式資料儲存——HDFS**（Hadoop Distributed File System）：把檔案切成區塊、跨機器複製以容錯，並呈現為單一邏輯檔案系統。
- **叢集管理**——跨伺服器排程工作、重啟失敗的任務、把運算搬到資料所在處。

框架本身以 Java 寫成，但你不必寫 Java——R 能驅動它。

# 從 R 駕馭 Hadoop

## 三條路

書中介紹三種從 R 使用 Hadoop 的方式：

- **RHadoop**——最成熟、整合最好的 R 套件組；
- **Segue**——在 Amazon Elastic MapReduce 上跑 R 的 `lapply` 式工作；
- **Hadoop streaming**——透過標準輸入輸出，把任意 R 腳本當 mapper／reducer 餵給 Hadoop。

## RHadoop

RHadoop 是三個套件：

- **`rmr`**——核心：*用 R* 寫 Map/Reduce 工作、進出資料；
- **`rhdfs`**——從 R 管理 HDFS 上的檔案（多數一般檔案操作）；
- **`rhbase`**——介接 Hadoop 的資料庫 HBase。

先設定、再下工作（`rmr` 語法，以未執行形式呈現——它需要 Hadoop 叢集）：

```{r,eval=FALSE,echo=TRUE}
library(rmr2)
# 按性別計數死亡：一個 map 步、一個 reduce 步，皆為 R 函式
result <- mapreduce(
  input = "deaths.csv",
  map    = function(k, v) keyval(v$sex, 1),
  reduce = function(sex, counts) keyval(sex, sum(counts)))
from.dfs(result)                 # 把結果拉回 R
```

書中的四節點範例統計 2009 年美國各性別死亡數——一個跨叢集平行執行的工作。`to.dfs`／`from.dfs` 在 R 與 HDFS 間搬資料。

## 雲端上的 Hadoop

不必自己擁有叢集——用租的。書中走過 **Amazon Elastic MapReduce（EMR）**：啟動叢集、用範本設定、跑工作、拆掉——只付用掉的分鐘數。**Segue** 把這套包起來，讓 R 使用者幾乎不必懂 Hadoop 就能在 EMR 上跑平行 `lapply`。

```{r,eval=FALSE,echo=TRUE}
# Segue 風格：在租來的叢集上做平行 lapply（概念示意）
library(segue)
cluster <- createCluster(numInstances=4)
results <- emrlapply(cluster, my.list, my.function)
stopCluster(cluster)
```

## 把它放進脈絡

::: {.callout-tip}
**歷久彌新的教訓。** Hadoop 這個產品在退場，但它的想法無所不在：(1) **切分**資料與運算；(2) 把工作表達成 **map**（獨立、平行）後 **reduce**（合併）；(3) **把運算搬向資料**，而非反過來；(4) 在雲端**租用**彈性算力。現代 R 透過 `sparklyr`、`arrow`、`duckdb`，以及平行化的 `future`／`furrr` 觸及大數據——但你會在它們之中都認出 Map/Reduce。
:::

本章為《R in a Nutshell》收尾——從安裝 R（第一章）到讓它跨叢集執行。貫穿全書的主軸：同一種語言、同一套物件、同一批函式，從一個主控台一路擴展到數千台機器。

## 版權聲明

- **版權。** 本講義改編自 Joseph Adler 著、O'Reilly Media 出版之 *R in a Nutshell: A Desktop Quick Reference*（第二版）。原著作者與出版社保留一切權利。

- **僅限非商業用途。** 本教材僅供教學使用，不得用於商業營利。

- **標示出處。** 任何重製、散布或使用本教材，皆須妥善標註原始出處。
