---
title: "程式設計與應用"
subtitle: "第二十六章：R 與 Hadoop"
author: "劉昱佑"
institute: "實踐大學"
date: "`r Sys.Date()`"
format: revealjs
smaller: true
theme: serif
footer: "R in a Nutshell: A Desktop Quick Reference"
logo: "logo.svg"
editor: source
bibliography: bib.bib
suppress-bibliography: true
slide-number: true
scrollable: false
transition: "none"
menu:
  useTextContentForMissingTitles: false
  hideMissingTitles: true
  side: 'left'
  titleSelector: 'h1'
title-slide-attributes:
  data-notes: ""
include-after-body:
  text: |
    <script>
    Reveal.on('ready', function() {
      var title = Reveal.getSlides()[0];
      if (title) {
        title.insertAdjacentHTML('beforeend',
          '<p style="font-size:0.5em; margin-top:1.5em;">' +
          '<a href="ch26.html"  style="color:#555;">[English version]</a>' +
          '</p>');
      }
    });
    </script>
---

```{r setup, include=FALSE}
knitr::opts_chunk$set(fig.align = "center")
```

# **規模化的 R**

## 當資料大過一台機器

至此一切都假設資料塞得進一台電腦的記憶體。塞不下時——數 TB 的日誌、數十億筆記錄——運算必須**分散**到一個叢集上。**Hadoop** 是處理這件事的經典開源平台，由兩個部分構成：

- **HDFS**——分散式檔案系統，把資料切成區塊複製到許多機器上；
- **MapReduce**——一種程式模型，在資料所在之處就近平行處理它。

本章解釋這個模型以及 R 如何接上它；程式碼用以說明概念，而非在本機執行。

## MapReduce 模型

許多運算可以拆成兩階段：

::: {.callout-note}
**Map** 對每筆記錄獨立套用函式，發出**鍵–值**對。**Reduce** 收集共享同一鍵的所有值並加以合併。中間最難的部分——分配資料、依鍵排序、從故障中復原——交給框架處理。
:::

經典範例——字數統計——就濃縮了整個想法：把每行 map 成 `(word, 1)` 對；reduce 時把每個字的 1 加總。

## 偽 R 的字數統計

```{r,eval=FALSE,echo=TRUE}
# MAP：為一行中每個字發出 (word, 1)
map_fn <- function(key, line) {
  words <- strsplit(tolower(line), "\\W+")[[1]]
  lapply(words, function(w) keyval(w, 1))
}

# REDUCE：為每個相異字加總計數
reduce_fn <- function(word, counts) {
  keyval(word, sum(unlist(counts)))
}
```

由於每個 map 跑一筆記錄、每個 reduce 跑一個鍵，框架能在叢集上平行執行成千上萬個——程式設計師從不撰寫排程或網路程式碼。

## RHadoop

**RHadoop** 是一組套件，讓你用 R 而非 Java 撰寫 MapReduce 工作：

| 套件 | 角色 |
|:---|:---|
| `rhdfs` | 從 R 讀寫 HDFS |
| `rmr2` | 以 R 撰寫 MapReduce 工作（`mapreduce()`） |
| `rhbase` | 存取 HBase 資料庫 |
| `plyrmr` | 在 Hadoop 上做 dplyr 風格的資料操作 |

```{r,eval=FALSE,echo=TRUE}
library(rmr2)
wordcount <- mapreduce(
  input    = "hdfs://input/books",
  map      = map_fn,
  reduce   = reduce_fn)
from.dfs(wordcount)        # 把（很小的）結果拉回 R
```

## 模式：先化簡，再拉回

跨大資料工具反覆出現的策略：

1. **把運算推向資料**——在區塊所在之處跑 map/reduce，避免透過網路搬動數 TB 資料。
2. **在叢集上縮小**——彙總、過濾、摘要把大資料壓成小結果。
3. **把摘要拉進 R**——資料一小，第十三～二十三章的一切便照常適用。

`from.dfs()` 與 `to.dfs()` 在 R 記憶體與 HDFS 間搬資料；你只帶回塞得下的部分。

## 現代地景

Hadoop MapReduce 是先驅；如今的生態系已往前走，但*原則*不變：

- **Apache Spark** 搭配 `sparklyr` 套件——記憶體內分散式運算，遠快於以磁碟為基礎的 MapReduce，附 `dplyr` 前端與內建機器學習。
- **`arrow` / `duckdb`**——在單機上有效率地查詢大過記憶體的資料，常常根本免去叢集的需要。
- **雲端資料倉儲**（BigQuery、Snowflake）透過 DBI 從 R 查詢——把 SQL 推給倉儲，取回摘要。

決策法則與第十一章相同：在資料所在之處做粗重工作，只帶回答案。

## 課程總結

二十六章一路從 `1 + 1` 走到分散式運算：

- **第一、二部分**——安裝 R 與語言結構；
- **第三部分**——把真實資料讀進來並清理；
- **第四部分**——三套繪圖系統；
- **第五部分**——統計工具箱，從 t 檢定到隨機森林到 ARIMA；
- **第六部分**——效能與規模。

同一套語言貫穿全程。從這裡開始，深度來自練習與後續的專題課程——而這些講義裡的每一份資料集，只要 `download.file()` 加 `load()` 兩行就能隨時拿來實驗。

## 版權聲明

- **版權聲明。** 本教材改編自 Joseph Adler 所著 *R in a Nutshell: A Desktop Quick Reference*（第二版，O'Reilly Media）。所有權利均由原作者與出版者保留。

- **僅供非商業用途。** 本教材嚴格限定用於教育目的，不得用於商業獲利。

- **適當標註出處。** 任何對本教材的重製、散布或使用，都必須適當標註原始出處。
