---
title: "程式設計與應用"
subtitle: "第二十四章：R 程式效能優化"
author: "劉昱佑"
institute: "實踐大學"
date: "`r Sys.Date()`"
format: revealjs
smaller: true
theme: serif
footer: "R in a Nutshell: A Desktop Quick Reference"
logo: "logo.svg"
editor: source
bibliography: bib.bib
suppress-bibliography: true
slide-number: true
scrollable: false
transition: "none"
menu:
  useTextContentForMissingTitles: false
  hideMissingTitles: true
  side: 'left'
  titleSelector: 'h1'
title-slide-attributes:
  data-notes: ""
include-after-body:
  text: |
    <script>
    Reveal.on('ready', function() {
      var title = Reveal.getSlides()[0];
      if (title) {
        title.insertAdjacentHTML('beforeend',
          '<p style="font-size:0.5em; margin-top:1.5em;">' +
          '<a href="ch24.html"  style="color:#555;">[English version]</a>' +
          '</p>');
      }
    });
    </script>
---

```{r setup, include=FALSE}
knitr::opts_chunk$set(fig.align = "center", fig.height = 4.2)
```

# **讓 R 更快**

## 先量測、再優化

黃金法則：**絕不盲目優化**。先找出時間與記憶體實際花在哪，再修*那裡*。R 兩者都有工具。

# 量測效能

## 計時：system.time

最簡單的量測——包住任何運算式：

```{r,echo=TRUE}
system.time(for (i in 1:1e6) sqrt(i))
```

三個數字：**user time**（R 本身做的工）、**system time**（OS 替 R 做的工）、**elapsed time**（牆上時鐘）。`gcFirst=TRUE`（預設）先做垃圾回收，讀數更乾淨。（嚴謹的微基準請用現代的 `microbenchmark` 與 `bench`，會重複並比較。）

## 剖析：Rprof 與 summaryRprof

要看整支程式*時間花在哪*，就**剖析（profile）**它：

```{r,eval=FALSE,echo=TRUE}
Rprof("Rprof.out", interval = 0.02, memory.profiling = FALSE)
do.stuff()                       # ……你的程式……
Rprof(NULL)                      # 停止剖析
summaryRprof("Rprof.out")        # 哪些函式吃掉時間
```

`Rprof` 每 `interval` 秒採樣一次呼叫堆疊、寫進檔案；`Rprof(NULL)` 停止。`summaryRprof` 依自身與總時間排名（加 `memory=` 還能依配置量）。這就是你找出*那一行*佔掉大半執行時間的方法——往往出人意料。

## 監測記憶體

```{r,echo=TRUE}
gc()                             # 垃圾回收「並」回報用量
object.size("Hello world!")      # 單一物件的約略大小
```

- **`gc()`** 強制垃圾回收*並*回報目前記憶體用量。
- **`object.size(x)`** 估計物件佔用——當一個「小」資料框其實龐大時，價值連城。
- **`memory.profile()`** 依物件型別拆解用量；Windows 上 `memory.size()`／`memory.limit()` 回報並設定總用量上限。
- **`Rprofmem(filename, threshold=)`** 記錄大配置（R 須以記憶體剖析編譯）。

# 優化你的程式碼

## 善用向量運算

R 最大的提速槓桿：把**逐元素的迭代程式碼換成整個向量的運算**。第八章的例子加強版——在迴圈中擴張向量 vs. 一次處理：

```{r,echo=TRUE}
slow <- function(n) { v <- NA; for (i in 1:n) v[i] <- i^2; v }
fast <- function(n) { (1:n)^2 }
system.time(slow(50000))["elapsed"]
system.time(fast(50000))["elapsed"]
```

向量版又快又清楚。兩個原因：迴圈主體要重複分派 R 函式上萬次，而**擴張向量每一步都重新配置記憶體**。預先配置（`v <- numeric(n)`）有幫助；向量化幫助更大。

## 把問題改寫成內建函式

許多迴圈能改寫成以 C 實作的函式呼叫：

- **apply 家族**——`sapply`、`lapply`、`vapply`、`mapply`、`tapply`（第九、十二章）；
- **矩陣代數**——`%*%`、`crossprod`、`rowSums`、`colMeans` 取代巢狀迴圈；
- **`outer`**、`cumsum`、`diff`、`tabulate`、`findInterval` 處理常見模式。

```{r,echo=TRUE}
m <- matrix(1:1e6, ncol=1000)
system.time(apply(m, 2, sum))["elapsed"]      # 易讀
system.time(colSums(m))["elapsed"]            # 內建，快得多
```

教訓：在 *C 裡跑迴圈*的內建函式，勝過任何 R 層級的迴圈。

## 查值效能：用環境當雜湊表

反覆以名稱查值？**具名向量或串列**做的是線性掃描；**環境**是雜湊表，查找近乎常數時間。要做上千次按鍵查找，就把資料放進環境：

```{r,echo=TRUE}
e <- new.env()
assign("BG", 42, envir=e)        # 或 e[["BG"]] <- 42
get("BG", envir=e)               # O(1) 查找
```

書中把它與具名向量查找對比，發現表越大、環境越是大幅勝出——許多高效能 R 套件背後的訣竅。

## 位元組碼編譯器，以及更遠

R 內附**位元組碼編譯器**（`compiler` 套件），能加速純 R 函式——而且自 R 2.14 起，base 與 recommended 套件已預先編譯；自 R 3.4 起，函式在使用時即時（JIT）編譯：

```{r,echo=TRUE}
library(compiler)
slow.c <- cmpfun(slow)           # 編譯成位元組碼
system.time(slow.c(50000))["elapsed"]
```

::: {.callout-tip}
**優化的階梯。** (1) 向量化。(2) 用內建／C 函式與矩陣代數。(3) 預先配置；查找用環境。(4) 編譯熱點函式。(5) 之後才平行化（第二十六章）或用 C++（`Rcpp`）重寫瓶頸。每一步後都重新剖析——並在「夠快」時停手。
:::

## 版權聲明

- **版權。** 本講義改編自 Joseph Adler 著、O'Reilly Media 出版之 *R in a Nutshell: A Desktop Quick Reference*（第二版）。原著作者與出版社保留一切權利。

- **僅限非商業用途。** 本教材僅供教學使用，不得用於商業營利。

- **標示出處。** 任何重製、散布或使用本教材，皆須妥善標註原始出處。
