---
title: "程式設計與應用"
subtitle: "第二十四章：R 程式效能優化"
author: "劉昱佑"
institute: "實踐大學"
date: "`r Sys.Date()`"
format: revealjs
smaller: true
theme: serif
footer: "R in a Nutshell: A Desktop Quick Reference"
logo: "logo.svg"
editor: source
bibliography: bib.bib
suppress-bibliography: true
slide-number: true
scrollable: false
transition: "none"
menu:
  useTextContentForMissingTitles: false
  hideMissingTitles: true
  side: 'left'
  titleSelector: 'h1'
title-slide-attributes:
  data-notes: ""
include-after-body:
  text: |
    <script>
    Reveal.on('ready', function() {
      var title = Reveal.getSlides()[0];
      if (title) {
        title.insertAdjacentHTML('beforeend',
          '<p style="font-size:0.5em; margin-top:1.5em;">' +
          '<a href="ch24.html"  style="color:#555;">[English version]</a>' +
          '</p>');
      }
    });
    </script>
---

```{r setup, include=FALSE}
knitr::opts_chunk$set(fig.align = "center")
```

# **讓 R 跑得快**

## 先量測，再優化

鐵則：永遠不要猜時間花在哪——量它。

```{r,echo=TRUE}
system.time({
  x <- numeric(0)
  for (i in 1:20000) x <- c(x, i)   # 「向量長大」之罪
})
system.time({
  y <- numeric(20000)
  for (i in 1:20000) y[i] <- i      # 預先配置
})
```

同一個迴圈、成本天差地遠——因為 `c()` 每一輪都把整個向量重新複製一次。

## 效能剖析

對整支程式，剖析器把時間歸給各函式：

```{r,echo=TRUE}
slow_demo <- function(n) {
  m <- matrix(rnorm(n * 50), ncol = 50)
  out <- numeric(ncol(m))
  for (j in seq_len(ncol(m))) out[j] <- mean(sort(m[, j]))
  out
}
Rprof(tmp <- tempfile())
invisible(slow_demo(20000))
Rprof(NULL)
head(summaryRprof(tmp)$by.self, 5)
```

- `Rprof()` 抽樣呼叫堆疊；`summaryRprof()` 把結果列表。
- `Rprof(memory.profiling = TRUE)` 與 `tracemem()` 揭露看不見的複製。

## 向量化

R 最大的單一加速來源：把逐元素迴圈換成整向量運算，後者跑在編譯過的 C 裡：

```{r,echo=TRUE}
v <- rnorm(1e6)
system.time({ s <- 0; for (xi in v) s <- s + xi^2 })
system.time(sum(v^2))
```

- `rowSums()`、`colMeans()`、`cumsum()`、`pmax()`，以及不靠 `ifelse()` 的邏輯運算（`(x > 0) * x`）都把常見模式向量化了。
- apply 家族比迴圈*清楚*，但本質上不更快——真正的向量運算才快。

## 查找效能

資料一大，「怎麼找東西」就開始要緊：

```{r,echo=TRUE}
n <- 1e5
named.vec <- setNames(rnorm(n), paste0("k", 1:n))
e <- new.env(hash = TRUE)
for (k in c("k50000")) assign(k, named.vec[[k]], envir = e)
system.time(for (i in 1:200) named.vec["k50000"])   # 名稱查找：線性掃描
system.time(for (i in 1:200) get("k50000", envir = e))  # 雜湊：常數時間
```

- 依名稱索引向量是掃描；雜湊環境（以及 `fastmatch`/`data.table` 套件）直接跳到目標。
- 迴圈裡 `match()` 勝過反覆 `%in%`；排序過的鍵可用 `findInterval()`。

## 記憶體很重要

R 把一切放在 RAM，而複製是沉默的殺手：

```{r,echo=TRUE}
gc()[, c("used", "max used")] |> head(2)
object.size(rnorm(1e6))
```

- 用完的大物件 `rm()` 掉；`gc()` 回報（並觸發）垃圾回收。
- 迴圈內修改欄位、別修改整個資料框；對大物件的每個「小」改動都可能整份複製。
- 資料大過 RAM 時：`data.table`（仍在記憶體但省）、`ff`/`bigmemory`（磁碟支援）、資料庫（第十一章）、Hadoop（第二十六章）。

## 位元組碼編譯器

R 會把函式編成位元組碼；確保熱點函式受惠：

```{r,echo=TRUE}
library(compiler)
f <- function(n) { s <- 0; for (i in 1:n) s <- s + i; s }
fc <- cmpfun(f)
system.time(f(2e6)); system.time(fc(2e6))
```

R 3.4 起 JIT 會自動編譯多數函式——但這個差距顯示了直譯器的成本，也說明為何躲不掉的迴圈最終要靠 `Rcpp` 套件的 C++ 重砲。

## 平行運算

許多工作是「尷尬地平行」——彼此獨立、無需溝通：

```{r,echo=TRUE}
library(parallel)
detectCores()
system.time(res1 <- lapply(1:8, function(i) mean(rnorm(4e5))))
cl <- makeCluster(2)
system.time(res2 <- parLapply(cl, 1:8, function(i) mean(rnorm(4e5))))
stopCluster(cl)
```

- `mclapply()`（Unix/macOS 的 fork）是一行版；`parLapply()` 各平台通用。
- 模擬、拔靴、交叉驗證折、網格搜尋都完美平行；但開銷意味著太小的工作未必划算。

## 優化檢查清單

1. **量測**（`system.time`、`Rprof`）——找出真正的瓶頸。
2. **向量化**熱點迴圈；預先配置結果。
3. **避免複製**——當心長大的物件與對大資料框的反覆切片。
4. **更好的演算法／結構**——雜湊、排序、`data.table`。
5. **平行化**獨立的工作。
6. 以上都不夠時才**下探 C++**（`Rcpp`）。

可讀又快勝過聰明而脆弱：優化那要緊的 5%，其餘保持清楚。

## 版權聲明

- **版權聲明。** 本教材改編自 Joseph Adler 所著 *R in a Nutshell: A Desktop Quick Reference*（第二版，O'Reilly Media）。所有權利均由原作者與出版者保留。

- **僅供非商業用途。** 本教材嚴格限定用於教育目的，不得用於商業獲利。

- **適當標註出處。** 任何對本教材的重製、散布或使用，都必須適當標註原始出處。
