---
title: "程式設計與應用"
subtitle: "第十一章：資料的儲存、載入與編輯"
author: "劉昱佑"
institute: "實踐大學"
date: "`r Sys.Date()`"
format: revealjs
smaller: true
theme: serif
footer: "R in a Nutshell: A Desktop Quick Reference"
logo: "logo.svg"
editor: source
bibliography: bib.bib
suppress-bibliography: true
slide-number: true
scrollable: false
transition: "none"
menu:
  useTextContentForMissingTitles: false
  hideMissingTitles: true
  side: 'left'
  titleSelector: 'h1'
title-slide-attributes:
  data-notes: ""
include-after-body:
  text: |
    <script>
    Reveal.on('ready', function() {
      var title = Reveal.getSlides()[0];
      if (title) {
        title.insertAdjacentHTML('beforeend',
          '<p style="font-size:0.5em; margin-top:1.5em;">' +
          '<a href="ch11.html"  style="color:#555;">[English version]</a>' +
          '</p>');
      }
    });
    </script>
---

```{r setup, include=FALSE}
knitr::opts_chunk$set(fig.align = "center")
```

# **資料的進與出**

## 本章地圖

分析需要資料。本章涵蓋整條管線：

- 在 R 內**輸入**資料（指令、資料編輯器）；
- **儲存與載入** R 物件；
- **匯入**外部檔案——分隔文字、定寬文字、其他軟體的格式；
- **匯出**資料成文字檔；
- **資料庫**——RODBC 與 DBI。

# 在 R 內輸入資料

## 用 R 指令輸入

觀測值不多時，主控台就夠用：`c` 建向量、`data.frame` 組裝。書中範例——2008 年 NFL 五大高薪：

```{r,echo=TRUE}
salary <- c(18700000, 14626720, 14137500, 13980000, 12916666)
position <- c("QB", "QB", "DE", "QB", "QB")
team <- c("Colts", "Patriots", "Panthers", "Bengals", "Giants")
name.last <- c("Manning", "Brady", "Pepper", "Palmer", "Manning")
name.first <- c("Peyton", "Tom", "Julius", "Carson", "Eli")
top.5.salaries <- data.frame(name.last, name.first, team, position, salary)
top.5.salaries
```

## 資料編輯器：edit 與 fix

一句一句輸入，超過幾列就嫌煩。R 的**資料編輯器**提供 GUI 來編輯表格物件：

```{r,eval=FALSE,echo=TRUE}
top.5.salaries <- edit(top.5.salaries)   # 必須指派，否則編輯全失！
fix(top.5.salaries)                      # edit ＋ 指派回去，一步完成
```

- `edit` 開啟編輯器並*回傳*編輯後的物件——忘了指派，心血就蒸發。`fix` 替你呼叫 `edit` 並指派回原符號。
- 為資料框與矩陣設計；用在向量、函式、串列上會退回文字編輯器。
- 各平台風味：**Windows**——點儲存格編輯、點欄名改名或改型別、在空格輸入即可擴增表格（也可從 *Edit → Data Editor* 進入）。**macOS**——工具列按鈕增刪列與欄；欄的型別與名稱*不能*改。**Linux（X11）**——類似 Windows，另有 Copy／Paste／Quit 按鈕。

## 編輯器 vs. 試算表

::: {.callout-warning}
**檢視可以，正式輸入免談。** 書中的三個理由：R 資料編輯器**沒有復原／重做**；**沒有儲存按鈕**（得關閉、存檔、重開——彆扭又容易出錯）；而試算表或桌面資料庫有**輸入表單**，輸入複雜紀錄友善得多。大量資料請在別處輸入，再匯進 R。
:::

# 儲存與載入 R 物件

## save 與 load

最簡單的持久化：`save` 把物件寫進檔案，`load` 取回——

```{r,echo=TRUE}
target <- file.path(tempdir(), "top.5.salaries.RData")
save(top.5.salaries, file = target)
rm(top.5.salaries)
load(target)
top.5.salaries[1, ]
```

- 檔案路徑一律用**正斜線**——連 Windows 也是（`"C:/Documents and Settings/..."`）。
- `file` 引數**必須具名**（書的作者十次有九次忘記）。
- 存出的檔案**跨平台通用**：macOS 寫的，Windows、Linux 都能載入。
- 想存多個物件就並列列出；想存*全部*用 `save.image()`——退出 R 時的「要儲存工作空間嗎？」做的正是這件事。

## save 完整簽名

```{r,eval=FALSE,echo=TRUE}
save(..., list =, file =, ascii =, version =, envir =,
     compress =, eval.promises =, precheck = )
```

| 引數 | 說明 | 預設值 |
|---|---|---|
| `...`／`list` | 要存的物件：以符號列出／以字元向量指定 | |
| `file` | 檔名或連線 | |
| `ascii` | 存成可讀文字而非二進位？ | `FALSE` |
| `version` | 檔案格式版本（R 1.4.0 起為 2） | 2 |
| `envir` | 去哪個環境找物件 | 呼叫端環境 |
| `compress` | gzip 壓縮？ | 二進位時 `TRUE` |
| `eval.promises` | 存檔前強制求值 promise？ | `TRUE` |
| `precheck` | 寫入前確認物件存在？ | `TRUE` |

預設值處處合理：壓縮的二進位格式，不會誤毀你的物件。

# 匯入外部檔案

## 文字資料檔的解剖

多數資料文字檔長相類似：一行一筆**觀測**，每行放該筆觀測的各**變數**——以**分隔字元（delimiter）**隔開，或靠行內的固定位置區分。分隔檔範例 `top.5.salaries.csv`：

```
name.last,name.first,team,position,salary
"Manning","Peyton","Colts","QB",18700000
"Brady","Tom","Patriots","QB",14626720
...
```

讀出三個特徵：第一列是**欄名**；文字欄位包著**引號**；欄位之間以**逗號**分隔。

## read.table

主力匯入函式，回傳資料框——一列一觀測、一欄一變數。針對上面的檔案：有標題列、逗號分隔、雙引號包字串：

```{r,include=FALSE}
csvfile <- file.path(tempdir(), "top.5.salaries.csv")
writeLines(c('name.last,name.first,team,position,salary',
 '"Manning","Peyton","Colts","QB",18700000',
 '"Brady","Tom","Patriots","QB",14626720',
 '"Pepper","Julius","Panthers","DE",14137500',
 '"Palmer","Carson","Bengals","QB",13980000',
 '"Manning","Eli","Giants","QB",12916666'), csvfile)
```

```{r,echo=TRUE,eval=FALSE}
top.5.salaries <- read.table("top.5.salaries.csv",
                             header=TRUE, sep=",", quote="\"")
```

```{r,include=FALSE}
top.5.salaries <- read.table(csvfile, header=TRUE, sep=",", quote="\"")
```

```{r,echo=TRUE}
top.5.salaries
```

## read.table 引數（一）

| 引數 | 說明 | 預設值 |
|---|---|---|
| `file` | 檔名、連線或 **URL**（唯一必填） | |
| `header` | 第一列是變數名？ | `FALSE` |
| `sep` | 欄位分隔字元（`""` ＝任何空白） | `""` |
| `quote` | 文字的引號字元 | `"` 與 `'` |
| `dec` | 小數點字元 | `.` |
| `row.names`／`col.names` | 列名／欄名 | |
| `as.is` | 逐欄指定：不要轉因子 | `!stringsAsFactors` |
| `na.strings` | 視為 `NA` 的字串 | `"NA"` |
| `colClasses` | 各欄指定的類別 | `NA` |
| `nrows` | 讀入的列數 | `-1` |

## read.table 引數（二）

| 引數 | 說明 | 預設值 |
|---|---|---|
| `skip` | 開讀前跳過的列數 | 0 |
| `check.names` | 檢查欄名是合法符號？ | `TRUE` |
| `fill` | 短列補空欄？ | `!blank.lines.skip` |
| `strip.white` | 修掉字元欄前後空白？ | `FALSE` |
| `blank.lines.skip` | 忽略空白列？ | `TRUE` |
| `comment.char` | 註解列起始字元 | `"#"` |
| `allowEscapes` | 解讀 `\n` 等跳脫？ | `FALSE` |
| `flush` | 欄位讀齊後跳過該行其餘？ | `FALSE` |
| `stringsAsFactors` | 文字轉因子？ | R 4.0 起 `FALSE` |
| `encoding` | 來源檔編碼 | `"unknown"` |

幾乎每次都要面對的兩個：**`sep`** 與 **`header`**。

## 便利家族

包裝函式預設好常見組合：

| 函式 | header | sep | dec |
|---|---|---|---|
| `read.table` | `FALSE` | 空白 | `.` |
| `read.csv` | `TRUE` | `,` | `.` |
| `read.csv2` | `TRUE` | `;` | `,` |
| `read.delim` | `TRUE` | tab | `.` |
| `read.delim2` | `TRUE` | tab | `,` |

實務上 `read.csv` 與 `read.delim` 不加選項就能應付多數檔案（`2` 系列服務歐洲的逗號小數慣例）。

## 從 URL 讀取

`file` 接受 URL，網路資料直接載入。書中從 Yahoo! Finance 一口氣抓了十年的 S&P 500 月線：

```{r,eval=FALSE,echo=TRUE}
sp500 <- read.csv(paste("http://ichart.finance.yahoo.com/table.csv?",
  "s=%5EGSPC&a=03&b=1&c=1999&d=03&e=1&f=2009&g=m&ignore=.csv", sep=""))
sp500[1:5, ]
##         Date   Open   High    Low  Close      Volume Adj.Close
## 1 2009-04-01 793.59 813.62 783.32 811.08 12068280000    811.08
## 2 2009-03-02 729.57 832.98 666.79 797.87  7633306300    797.87
## ...
```

::: {.callout-warning}
**API 已死。** Yahoo! 多年前就關閉了這個服務——此網址已無回應。但*技巧*（任何接受檔名之處都可放 URL）完全有效；今日的金融資料請改用 `quantmod` 或 `tidyquant` 套件。
:::

## 匯入實務訣竅

- **先用小樣本測試。** 載入 15 分鐘才發現分隔符指定錯，很傷；實驗階段加上 `nrows=20`。
- **從 Excel 來：** 匯出 CSV 或 tab 分隔的 TXT，行尾盡量用 Unix 式（`\n`）而非 MS-DOS 式（`\n\r`）。CSV 在 Windows 點兩下就開進 Excel，很方便——但文字含逗號就必須加引號、引號內的引號還得跳脫；tab 在文字中較罕見，TXT 檔較少出意外。
- **從資料庫來：** 用 GUI 工具查詢再匯出，勝過脆弱的命令列腳本；書中點名 Toad for Data Analysts、MySQL Query Browser、Oracle SQL Developer（今日：DBeaver 與各家現行工具）。

## 定寬檔案：read.fwf

當變數由位置而非分隔符決定時：

```{r,eval=FALSE,echo=TRUE}
read.fwf(file, widths, header = , sep = , skip = ,
         row.names, col.names, n = , buffersize = , ...)
```

| 引數 | 說明 | 預設值 |
|---|---|---|
| `file` | 檔名或連線（必填） | |
| `widths` | 各欄寬度的整數向量——一筆紀錄跨多行時改用向量的*串列*（必填） | |
| `header` | 第一行是欄名（以 `sep` 分隔）？ | `FALSE` |
| `sep` | 標題列欄名的分隔字元 | tab |
| `skip`／`n` | 跳過的行數／讀入的紀錄數 | 0／`-1` |
| `row.names`／`col.names` | 列名／欄名 | |
| `buffersize` | 每批讀入的行數（效能旋鈕） | 2000 |

`read.fwf` 也接受 `read.table` 的引數，如 `as.is`、`na.strings`、`colClasses`、`strip.white`。

## 大型定寬檔：先預處理

::: {.callout-note}
**CDC 死亡檔案的警世故事。** 美國 CDC 以定寬格式公布每一筆死亡紀錄——2006 年的檔案 1.1 GB。理論上一個巨大的 `read.fwf` 呼叫（書中列出全部 43 個寬度與欄名）就能載入子集；實際上慢得要命：R 解析文字不快，而單字元的類別代碼在記憶體中從 1 位元組膨脹成 4 位元組整數。書中的對策：用腳本語言預處理——它的 Perl 腳本逐行 `unpack`、輸出精簡的 CSV，再用 `read.csv` 收尾。（作者習慣在 Excel 裡擬好寬度／欄名清單，用公式生成程式碼。）現代對策：`readr::read_fwf` 或 `data.table::fread`，快上一大截。
:::

## 逐行讀取：readLines

觀測跨多行、或格式讓 `read.table` 無能為力時，往下一層。`readLines` 一行回傳一個字元值——也能讀互動輸入：

```{r,eval=FALSE,echo=TRUE}
readLines(con = stdin(), n = -1L, ok = TRUE, warn = TRUE,
          encoding = "unknown")
```

| 引數 | 說明 | 預設值 |
|---|---|---|
| `con` | 檔案、URL 或連線 | `stdin()` |
| `n` | 讀入行數（負值＝全部） | `-1L` |
| `ok` | 行數不足 `n` 也不報錯？ | `TRUE` |
| `warn` | 檔尾缺換行時警告？ | `TRUE` |
| `encoding` | 輸入編碼 | `"unknown"` |

## 低階結構化讀取：scan

`scan` 透過 `what` 把內容讀進*指定的結構*——單一型別，或型別串列（得到欄位串列）：

```{r,eval=FALSE,echo=TRUE}
scan(file = "", what = double(0), nmax = -1, n = -1, sep = "",
     quote = , dec = ".", skip = 0, nlines = 0, na.strings = "NA",
     flush = FALSE, fill = FALSE, strip.white = FALSE, quiet = FALSE,
     blank.lines.skip = TRUE, multi.line = TRUE, comment.char = "",
     allowEscapes = FALSE, encoding = "unknown")
```

重點：`what`——目標型別（`logical`、`integer`、`numeric`、`complex`、`character`、`raw`，或串列）；`nmax`／`n`——讀幾個值或幾筆紀錄；`multi.line`——`what` 是串列時允許紀錄跨行；`flush`——讀完該行所需欄位後丟棄其餘（可在行尾寫註解）；`quiet`——關掉「Read n items」訊息。其餘與 `read.table` 對應。

## 其他軟體的檔案

`foreign` 套件（與同伴）直接讀取其他系統的原生檔：

| 格式 | 讀取 | 寫出 |
|---|---|---|
| ARFF（Weka） | `read.arff` | `write.arff` |
| DBF | `read.dbf` | `write.dbf` |
| Stata | `read.dta` | `write.dta` |
| Epi Info | `read.epiinfo` | |
| Minitab | `read.mtp` | |
| Octave | `read.octave` | |
| S3 二進位／`data.dump` | `read.S` | |
| SPSS | `read.spss` | |
| SAS 永久資料集 | `read.ssd` | |
| Systat | `read.systat` | |
| SAS XPORT | `read.xport` | |

（現代替代：SPSS／Stata／SAS 用 `haven`，Excel 用 `readxl`。）

# 匯出資料

## write.table 與親戚

匯出是反向旅程——`write.table`，以及為試算表預設好的 `write.csv`／`write.csv2`：

```{r,eval=FALSE,echo=TRUE}
write.table(x, file = "", append = FALSE, quote = TRUE, sep = " ",
            eol = "\n", na = "NA", dec = ".", row.names = TRUE,
            col.names = TRUE, qmethod = c("escape", "double"))
write.csv(top.5.salaries, file = "salaries.csv", row.names = FALSE)
```

| 引數 | 說明 | 預設值 |
|---|---|---|
| `x`／`file` | 要匯出的物件／檔名或連線 | |
| `append` | 附加而非覆寫？ | `FALSE` |
| `quote` | 字元欄加引號（或以數值向量指定哪些欄）？ | `TRUE` |
| `sep`／`eol` | 欄位分隔／行尾字元 | `" "`／`"\n"` |
| `na`／`dec` | `NA` 的寫法／小數字元 | `"NA"`／`"."` |
| `row.names`／`col.names` | 是否輸出（或另行指定）？ | `TRUE` |
| `qmethod` | 內嵌引號用 `\` 跳脫或加倍 | `"escape"` |

# 從資料庫匯入

## 策略：先匯出再匯入，或直接連線

大型組織把資料放在關聯式資料庫。進 R 有兩條路：

- **匯出成文字、再匯入。** 對很大的擷取（1 GB 以上），書中經驗是文字檔載入*比*資料庫連線快——一次性撈取的最佳解。
- **直接連線。** 當 R 要產出例行報表或重複分析時更好：免去每次手動匯出。

兩套連線框架：

- **RODBC**——透過 ODBC（跨程式的標準介面）取數；
- **DBI**——統一的資料庫抽象層，使用原生或 JDBC 驅動，每種資料庫一個附加套件。

怎麼選：Windows／Linux 上 ODBC 驅動好找（macOS 歷來較難；JDBC 各平台都有）；原生驅動可能更快、更能發揮產品特性；不是每個套件都支援每個平台；DBI 以 S4 打造，有助寫出更好的程式。

## 貫穿範例：SQLite

**SQLite** 用一個 C 函式庫把整個資料庫裝進單一檔案——零安裝、零設定，最適合練習。書中把 *Baseball Databank* 資料庫做成 `nutshell` 套件裡的 `bb.db`，取用方式：

```{r,eval=FALSE,echo=TRUE}
system.file("extdata", "bb.db", package = "nutshell")
```

::: {.callout-note}
**課程備註。** `nutshell` 已下架 CRAN，請從 GitHub 鏡像抓同一個檔案、存在本機重複使用：

```{r,eval=FALSE,echo=TRUE}
download.file(paste0("https://raw.githubusercontent.com/cran/nutshell/",
                     "master/inst/extdata/bb.db"), "bb.db", mode = "wb")
```

以下資料庫程式碼皆以未執行形式呈現——安裝相關套件（ODBC 還需設定驅動）後即可自行執行。
:::

## RODBC 安裝設定

三個一次性步驟：

1. **裝套件：** `install.packages("RODBC")`；以 `library(RODBC)` 確認。
2. **裝 ODBC 驅動**（若尚未安裝）。各家廠商與第三方（MySQL、Oracle、PostgreSQL、Microsoft、Data Direct、Easysoft、Actual Technologies、OpenLink、Christian Werner 的 SQLite ODBC……）為主要平台提供驅動。
3. **設定 DSN**（database source name）。書中示範 SQLite ODBC：macOS 上自行編譯（`configure; make; sudo make install`），再到 ODBC Administrator 註冊驅動並建立名為 `bbdb` 的 DSN（關鍵字 `Database` ＝ `bb.db` 的路徑）；Windows 上跑安裝程式，再到 ODBC 資料來源管理員新增 User／System DSN、瀏覽選取檔案。

測試成果：

```{r,eval=FALSE,echo=TRUE}
bbdb <- odbcConnect("bbdb")
odbcGetInfo(bbdb)    # DBMS 名稱／版本、驅動、路徑……
```

## RODBC：開啟通道、四處看看

`odbcConnect(dsn, uid="", pwd="", ...)` 回傳 `RODBC` 物件——稱為**通道（channel）**。探索工具：

```{r,eval=FALSE,echo=TRUE}
library(RODBC)
bbdb <- odbcConnect("bbdb")
sqlTables(bbdb)               # 可讀資料表的資料框：Allstar、
                              #   Batting、Master、Teams、Salaries……
sqlColumns(bbdb, "Allstar")   # 欄名、型別、大小、可否為空
# sqlPrimaryKeys(bbdb, ...)   # 資料表的主鍵
```

## RODBC：取資料

`sqlFetch(channel, sqtable, ..., colnames=, rownames=)` 把整張表拉成資料框；之後就是普通的 R：

```{r,eval=FALSE,echo=TRUE}
teams <- sqlFetch(bbdb, "Teams")
dim(teams)
## [1] 2595   48
subset(teams, subset=(teams$yearID==2008 & teams$lgID=="AL"),
       select=c("teamID", "W", "L"))
```

任意 SQL——SELECT 之外，INSERT／UPDATE／DELETE 與 CREATE／DROP／ALTER 也行——走 `sqlQuery`：

```{r,eval=FALSE,echo=TRUE}
sqlQuery(bbdb,
  "SELECT teamID, W, L FROM Teams where yearID=2008 and lgID='AL'")
```

（寫回去：`sqlSave` 把資料框存成表、`sqlUpdate` 更新表。）

## RODBC：分批結果與收尾

結果太大就分批取：呼叫 `sqlQuery`／`sqlFetch` 時設 `max=n`，餘下用 `sqlGetResults`（或 `sqlFetchMore`）。`sqlQuery`／`sqlGetResults` 的重點引數：`errors`（出錯時停止或回 −1，預設 `TRUE`）；`max`（0＝不設上限）；`rows_at_time`（驅動每次抓取的批量——現代驅動可試 1024）；`as.is`、`stringsAsFactors`（因子轉換）；`buffsize`、`believeNRows`（效能）；`nullstring`、`na.strings`、`dec`（值的對應）。

- 還有一組低階表親——`odbcQuery`、`odbcTables`、`odbcColumns`、`odbcPrimaryKeys` 回傳 C 風格的整數狀態碼，`odbcFetchResults` 回傳串列，`odbcGetErrMsg` 取錯誤訊息——控制更細、便利更少。
- 用完了？`odbcClose(bbdb)`——或 `odbcCloseAll()`——同時釋放本地與資料庫端的資源。

## DBI：驅動與連線

**DBI** 是框架：核心套件加上每種資料庫一個驅動套件——`RMySQL`、`RSQLite`、`ROracle`、`RPostgreSQL`、`RJDBC`（任何有 JDBC 的）。全部以 S4 打造。以 SQLite 為例：

```{r,eval=FALSE,echo=TRUE}
install.packages("RSQLite")
library(RSQLite)          # 連 DBI 一起載入
drv <- dbDriver("SQLite")
con <- dbConnect(drv, dbname = "bb.db")
```

可以跳過明確的驅動物件（`dbConnect("SQLite", ...)`），但留著它可以查詢開啟中的連線、日後釋放資源。連線引數（`dbname`、帳號……）依資料庫而異——請讀該驅動的說明。

## DBI：檢視連線

```{r,eval=FALSE,echo=TRUE}
class(con)                 # "SQLiteConnection"——有意義的 S4 類別
dbListConnections(drv)     # 隸屬某驅動的連線
dbGetInfo(con)             # 主機、使用者、dbname、伺服器版本……
dbListTables(con)          # "Allstar" "Batting" ... "Teams" ...
dbListFields(con, "Allstar")
## [1] "playerID" "yearID"   "lgID"
```

## DBI：查詢

`dbGetQuery(con, sql)` 執行敘述、回傳資料框：

```{r,eval=FALSE,echo=TRUE}
wlrecords.2008 <- dbGetQuery(con,
  "SELECT teamID, W, L FROM Teams where yearID=2008 and lgID='AL'")
batting.2008 <- dbGetQuery(con,
  paste("SELECT m.nameLast, m.nameFirst, m.weight, m.height, ",
        "m.bats, m.throws, m.debut, m.birthYear, b.* ",
        "from Master m inner join Batting b ",
        "on m.playerID=b.playerID where b.yearID=2008"))
dim(batting.2008)
## [1] 1384   31
```

這份連結後的資料集全書反覆登場（也以 `batting.2008` 之名收錄在 `nutshell` 裡）。

## DBI：送查詢／取結果、錯誤、整張表

分開送出與取回，控制更細：

```{r,eval=FALSE,echo=TRUE}
res <- dbSendQuery(con,
  "SELECT teamID, W, L FROM Teams where yearID=2008 and lgID='AL'")
wlrecords.2008 <- fetch(res)       # n ＝最多取幾列；省略或 -1 ＝全部
dbClearResult(res)                 # 丟棄未取完的結果
dbGetException(con)                # 最近的錯誤代碼＋訊息
batters <- dbReadTable(con, "Batting")   # 一整張表
# dbWriteTable／dbExistsTable／dbRemoveTable：寫入、檢查、刪除
```

收尾與開場對稱：

```{r,eval=FALSE,echo=TRUE}
dbDisconnect(con)
dbUnloadDriver(drv)
```

## TSDBI 與 Hadoop

收尾的兩個指引：

- **TSDBI**——*專為時間序列*設計的資料庫介面，按資料庫分套件：`TSMySQL`、`TSSQLite`、`TSFame`、`TSPostgreSQL`，以及任何 ODBC 資料庫適用的 `TSODBC`。
- **Hadoop**——書中年代的大數據平台；其第二十六章介紹操作 HDFS 與 HBase 的 R 套件。（今日的版圖偏向以 `sparklyr` 連 Spark，或透過 DBI 對話的雲端資料倉儲。）

## 版權聲明

- **版權。** 本講義改編自 Joseph Adler 著、O'Reilly Media 出版之 *R in a Nutshell: A Desktop Quick Reference*（第二版）。原著作者與出版社保留一切權利。

- **僅限非商業用途。** 本教材僅供教學使用，不得用於商業營利。

- **標示出處。** 任何重製、散布或使用本教材，皆須妥善標註原始出處。
