---
title: "程式設計與應用"
subtitle: "第十一章：資料的儲存、載入與編輯"
author: "劉昱佑"
institute: "實踐大學"
date: "`r Sys.Date()`"
format: revealjs
smaller: true
theme: serif
footer: "R in a Nutshell: A Desktop Quick Reference"
logo: "logo.svg"
editor: source
bibliography: bib.bib
suppress-bibliography: true
slide-number: true
scrollable: false
transition: "none"
menu:
  useTextContentForMissingTitles: false
  hideMissingTitles: true
  side: 'left'
  titleSelector: 'h1'
title-slide-attributes:
  data-notes: ""
include-after-body:
  text: |
    <script>
    Reveal.on('ready', function() {
      var title = Reveal.getSlides()[0];
      if (title) {
        title.insertAdjacentHTML('beforeend',
          '<p style="font-size:0.5em; margin-top:1.5em;">' +
          '<a href="ch11.html"  style="color:#555;">[English version]</a>' +
          '</p>');
      }
    });
    </script>
---

```{r setup, include=FALSE}
knitr::opts_chunk$set(fig.align = "center")
```

# **資料進，資料出**

## 在 R 內輸入資料

小型資料集用第二部分學過的建構函式就夠了：

```{r,echo=TRUE}
salary <- c(18700000, 14626720, 14137500)
position <- c("QB", "QB", "DE")
top.contracts <- data.frame(position, salary)
top.contracts
```

- `rbind()` 增加列；`cbind()` 增加欄。
- `scan()` 可互動式逐筆輸入——快速實驗很方便。

## 編輯 GUI

R 內建一個陽春的試算表式編輯器：

```{r,eval=FALSE,echo=TRUE}
top.contracts <- edit(top.contracts)  # edit 回傳「新的」物件
fix(top.contracts)                    # fix 會自己把結果存回去
```

::: {.callout-warning}
**`edit()` 不會就地修改。** 忘記把它的結果指派回去是經典的資料遺失時刻；`fix()` 的存在正是為了避免這件事。
:::

- 編輯器外觀依平台而異（Windows 表格、macOS 表單、X11 視窗），但函式完全相同。
- 真正的資料輸入用試算表軟體更舒服——編輯器最適合快速檢視與修一兩個儲存格。

## 儲存物件

`save()` 把任意一組 R 物件寫成可攜的二進位檔；`load()` 連名稱一起還原：

```{r,echo=TRUE}
tmp <- tempfile(fileext = ".RData")
save(top.contracts, file = tmp)       # `file =` 必須具名
rm(top.contracts)
load(tmp)
top.contracts[1, ]
```

- 檔案跨平台通用；預設開啟壓縮。
- `save.image()` 快照整個工作空間（離開時的「Save workspace?」就是它）。
- `saveRDS()`/`readRDS()` 儲存*單一*物件且不含名稱——程式化使用往往更乾淨。

## 從網路載入：課程慣例

`download.file()` 把任何 URL 上的檔案抓到磁碟（二進位檔要用 `mode = "wb"`）；接著用 `load()` 還原。本課程所有資料集正是這樣載入的：

```{r,echo=TRUE}
temp <- tempfile(fileext = ".rda")
download.file("https://raw.githubusercontent.com/cran/nutshell/master/data/top.bacon.searching.cities.rda", temp, mode = "wb")
load(temp)
top.bacon.searching.cities
```

課本的 `library(nutshell); data(...)` 一律以這三行模式取代。

## 匯入文字檔

`read.table()` 家族把分隔文字剖析成資料框：

```{r,eval=FALSE,echo=TRUE}
df  <- read.table("file.txt", header = TRUE, sep = "\t")
csv <- read.csv("file.csv")             # 逗號分隔
eu  <- read.csv2("file.csv")            # ; 分隔、, 小數點
fwf <- read.fwf("file.dat", widths = c(8, 4, 4))
```

值得背起來的引數：`header`、`sep`、`na.strings`、`stringsAsFactors`、`skip`、`colClasses`（大檔案的速度利器）。

```{r,echo=TRUE}
# readLines 顯示原始文字行——剖析前一定先看檔案長相
readLines(textConnection("a,b\n1,2\n3,4"))
```

## 其他軟體與試算表

- `foreign` 套件可讀傳統統計軟體格式：SAS（`read.xport`）、SPSS（`read.spss`）、Stata（`read.dta`）等。
- Excel 檔：`readxl` 套件（`read_excel("book.xlsx")`）不需安裝 Excel；`openxlsx` 還能寫出。
- 土法煉鋼依然有效：先把工作表匯出成 CSV，再 `read.csv()`。

```{r,eval=FALSE,echo=TRUE}
library(readxl)
roster <- read_excel("stu/roster.xlsx", sheet = 1)
```

## 匯出資料

每個匯入函式都有鏡像：

```{r,eval=FALSE,echo=TRUE}
write.csv(top.contracts, "contracts.csv", row.names = FALSE)
write.table(top.contracts, "contracts.txt", sep = "\t")
saveRDS(top.contracts, "contracts.rds")
```

- `row.names = FALSE` 可避免那個讓試算表使用者一頭霧水的多餘首欄。
- 與其他語言交換資料，CSV 仍是通用語；R 對 R，請用 `.rds`。

## 從資料庫匯入

三種策略，整合度遞增：

1. **先匯出再匯入**：在資料庫工具中把查詢結果倒成 CSV，再 `read.csv()`。粗糙但可靠。
2. **RODBC**：透過 ODBC 驅動程式連線——幾乎所有有驅動程式的資料庫都行。
3. **DBI**：R 原生的資料庫介面，依引擎搭配後端套件（`RSQLite`、`RPostgres`、`RMariaDB`……）。

## RODBC 速覽

```{r,eval=FALSE,echo=TRUE}
library(RODBC)
ch <- odbcConnect("dsn_name", uid = "user", pwd = "pass")
df <- sqlQuery(ch, "SELECT player, yards FROM kicks WHERE good = 1")
sqlTables(ch)              # 列出資料表
close(ch)
```

- `sqlFetch(ch, "tbl")` 抓整張表；`sqlSave()` 把資料框寫回去。
- ODBC 的設定發生在 R *之外*（驅動程式＋資料來源名稱），實務上那才是主要工作量。

## DBI 速覽

```{r,echo=TRUE,message=FALSE}
library(DBI)
con <- dbConnect(RSQLite::SQLite(), ":memory:")   # 用完即丟的資料庫
dbWriteTable(con, "contracts", top.contracts)
dbGetQuery(con, "SELECT position, MAX(salary) AS top FROM contracts GROUP BY position")
dbDisconnect(con)
```

- 一套泛用 API——`dbConnect`、`dbGetQuery`、`dbWriteTable`、`dbDisconnect`——背後是可互換的引擎。
- 預備敘述（prepared statements）與分批擷取（`dbSendQuery` + `dbFetch`）能處理塞不進記憶體的結果集。

## 更大的管線

- **TSDBI** 提供時間序列專用的資料庫介面。
- 存放在 **Hadoop**／分散式儲存的資料是第二十六章的主題——常見模式是先在叢集上化簡，再把摘要拉進 R。
- 經驗法則：把吃重的過濾與合併推給資料庫（`WHERE`、`GROUP BY`），只把分析真正需要的部分帶進 R。

## 版權聲明

- **版權聲明。** 本教材改編自 Joseph Adler 所著 *R in a Nutshell: A Desktop Quick Reference*（第二版，O'Reilly Media）。所有權利均由原作者與出版者保留。

- **僅供非商業用途。** 本教材嚴格限定用於教育目的，不得用於商業獲利。

- **適當標註出處。** 任何對本教材的重製、散布或使用，都必須適當標註原始出處。
