---
title: "程式設計與應用"
subtitle: "第六章：R 語法"
author: "劉昱佑"
institute: "實踐大學"
date: "`r Sys.Date()`"
format: revealjs
smaller: true
theme: serif
footer: "R in a Nutshell: A Desktop Quick Reference"
logo: "logo.svg"
editor: source
bibliography: bib.bib
suppress-bibliography: true
slide-number: true
scrollable: false
transition: "none"
menu:
  useTextContentForMissingTitles: false
  hideMissingTitles: true
  side: 'left'
  titleSelector: 'h1'
title-slide-attributes:
  data-notes: ""
include-after-body:
  text: |
    <script>
    Reveal.on('ready', function() {
      var title = Reveal.getSlides()[0];
      if (title) {
        title.insertAdjacentHTML('beforeend',
          '<p style="font-size:0.5em; margin-top:1.5em;">' +
          '<a href="ch6.html"  style="color:#555;">[English version]</a>' +
          '</p>');
      }
    });
    </script>
---

```{r setup, include=FALSE}
knitr::opts_chunk$set(fig.align = "center")
```

# **常數**

## 數值向量

直接輸入的數字預設是雙精度浮點數；前後綴可改變解讀方式：

```{r,echo=TRUE}
1.1                 # double
123L                # L 後綴強制為整數
1e3                 # 科學記號
0xFF                # 十六進位
1+2i                # 複數
```

- `class()` 可區分 `numeric`（double）、`integer` 與 `complex`。
- 數值過大或過小時會自動以科學記號顯示。

## 字元向量

字串可用雙引號或單引號；特殊字元以反斜線跳脫：

```{r,echo=TRUE}
"hello"
'also a string'
cat("tab:\tnewline:\nquote:\"done\"\n")
```

- 實際會用到的跳脫字元：`\t`、`\n`、`\\`、`\"`。
- `nchar()` 計算字元數；`paste()` 黏接字串。

## 邏輯常數與符號

```{r,echo=TRUE}
TRUE; FALSE
```

- 永遠寫全 `TRUE`/`FALSE`。縮寫 `T`/`F` 只是普通變數，任何人都能重新指派——經典陷阱。
- **合法名稱**以字母（或後面不接數字的點）開頭，由字母、數字、點與底線組成。
- 其他名稱也能使用，只要包上反引號：

```{r,echo=TRUE}
`my odd name` <- 42
`my odd name`
```

# 運算子

## 運算子動物園

```{r,echo=TRUE}
7 %% 3              # 餘數
7 %/% 3             # 整數除法
2 ^ 5               # 次方
1:3 %in% c(2, 3, 5) # 集合隸屬
```

比較運算子（`<`、`<=`、`==`、`!=`）與邏輯運算子（`!`、`&`、`|`、`&&`、`||`）回傳邏輯向量：

```{r,echo=TRUE}
c(1, 5, 10) > 4
TRUE & c(TRUE, FALSE)
```

- 單一 `&`/`|` 是向量化的；雙重 `&&`/`||` 只檢查單一條件，保留給 `if()` 的判斷式。
- 使用者可以自訂名為 `%anything%` 的二元運算子。

## 運算順序

優先順序大致與中學代數相同——`^` 先於 `*`/`/`，再先於 `+`/`-`；算術先於比較、比較先於邏輯、指派最後：

```{r,echo=TRUE}
2 + 3 * 4 ^ 2
-2 ^ 2              # 一元負號比 ^ 晚作用：這是 -(2^2)
(-2) ^ 2
```

::: {.callout-tip}
**有疑慮就加括號。** 括號不花成本又能表達意圖；完整優先順序表見 `?Syntax`。
:::

## 指派

指派有好幾種寫法：

```{r,echo=TRUE}
x <- 5              # 標準寫法
6 -> y              # 向右指派（罕見）
z = 7               # 最外層允許
assign("w", 8)      # 以函式呼叫指派
c(x, y, z, w)
```

- 在函式呼叫中，`=` 是替引數命名，不是指派——又一個統一使用 `<-` 的理由。
- 超指派運算子 `<<-` 會修改外層環境的變數（第八章）；請節制使用。
- `names(x) <- ...`、`dim(x) <- ...` 這類取代式寫法看似魔法，其實是普通的函式呼叫（`"names<-"`）。

# 運算式

## 分隔與組合運算式

```{r,echo=TRUE}
a <- 1; b <- 2          # 分號可在同一行分隔運算式
{                       # 大括號組合；值為最後一個運算式
  s <- a + b
  s * 10
}
```

- 圓括號既能改變優先順序，也會讓內容顯示出來：

```{r,echo=TRUE}
(v <- c(1, 2, 3))       # 一筆完成指派並列印
```

# 流程控制

## 條件判斷

```{r,echo=TRUE}
x <- 7
if (x > 5) "big" else "small"

# 向量化版本：逐元素判斷
ifelse(c(1, 9, 3) > 5, "big", "small")
```

`switch()` 在多個具名選項間挑選：

```{r,echo=TRUE}
grade <- function(letter)
  switch(letter, A = "excellent", B = "good", "see me")
grade("A"); grade("C")
```

最後一個未命名引數是預設情況。

## 迴圈：for、while、repeat

```{r,echo=TRUE}
total <- 0
for (i in 1:5) total <- total + i
total

n <- 1
while (n < 100) n <- n * 2
n
```

- `repeat { }` 無限重複直到 `break`；`next` 跳到下一輪。
- `for` 可走訪任何向量或串列，不限於數字。

::: {.callout-note}
**迴圈常常是多餘的。** 向量化運算（`x * 2`）與 apply 家族（`sapply`、`lapply`，第九章）能更清楚地表達多數迭代——而且通常更快。
:::

## 正確累積迴圈結果

在迴圈中讓物件逐步長大，每一步都會重新配置記憶體。應先配置好空間：

```{r,echo=TRUE}
squares <- numeric(10)       # 預先配置
for (i in 1:10) squares[i] <- i^2
squares

# 慣用的一行解
sapply(1:10, function(i) i^2)
```

這個習慣對效能影響極大（第二十四章）。

## 版權聲明

- **版權聲明。** 本教材改編自 Joseph Adler 所著 *R in a Nutshell: A Desktop Quick Reference*（第二版，O'Reilly Media）。所有權利均由原作者與出版者保留。

- **僅供非商業用途。** 本教材嚴格限定用於教育目的，不得用於商業獲利。

- **適當標註出處。** 任何對本教材的重製、散布或使用，都必須適當標註原始出處。
