---
title: "程式設計與應用"
subtitle: "第六章：R 語法"
author: "劉昱佑"
institute: "實踐大學"
date: "`r Sys.Date()`"
format: revealjs
smaller: true
theme: serif
footer: "R in a Nutshell: A Desktop Quick Reference"
logo: "logo.svg"
editor: source
bibliography: bib.bib
suppress-bibliography: true
slide-number: true
scrollable: false
transition: "none"
menu:
  useTextContentForMissingTitles: false
  hideMissingTitles: true
  side: 'left'
  titleSelector: 'h1'
title-slide-attributes:
  data-notes: ""
include-after-body:
  text: |
    <script>
    Reveal.on('ready', function() {
      var title = Reveal.getSlides()[0];
      if (title) {
        title.insertAdjacentHTML('beforeend',
          '<p style="font-size:0.5em; margin-top:1.5em;">' +
          '<a href="ch6.html"  style="color:#555;">[English version]</a>' +
          '</p>');
      }
    });
    </script>
---

```{r setup, include=FALSE}
knitr::opts_chunk$set(fig.align = "center")
```

# **寫出合法的 R**

## 函式呼叫上的語法糖

第五章說過：*每一個* R 運算式都能改寫成函式呼叫。但 R 仍提供特殊語法——**語法糖（syntactic sugar）**——讓指派、查值、算術寫起來更自然。（沒有語法糖的 R 會長得像 LISP，滿頁括號；這不是巧合，S 語言正是受 LISP 啟發。）

本章是一份易讀（而非鉅細靡遺的形式化）的合法 R 運算式指南：

- 常數：數字、字元、符號；
- 運算子與優先序；
- 指派、分組、控制結構；
- 資料結構的索引記法；
- 以及幾句程式碼風格。

# 常數

## 數值向量

數字照字面解讀——加上 `0x` 前綴就是十六進位：

```{r,echo=TRUE}
1.1
2
2^1023
0x1
0xFFFF
```

預設情況下，每個數字——就算是簡單的整數——都存成**雙精度浮點數**。想要真正的整數，用序列記法或 `as`：

```{r,echo=TRUE}
typeof(1)
typeof(1:1)
typeof(as(1, "integer"))
```

## 精度與大小的極限

`a:b` 產生 `a` 到 `b` 的整數；任意數值組合用 `c`：

```{r,echo=TRUE}
v <- c(173, 12, 1.12312, -93)
```

彈性有其極限——double 並非什麼都能分辨、能表示：

```{r,echo=TRUE}
(2^1023 + 1) == 2^1023   # 精度的極限
2^1024                   # 大小的極限
```

實務上這很少構成問題：你的資料來源（例如資料庫）同樣表示不了這麼大的數。

## 複數

複數寫成「實部 `+` 虛部 `i`」：

```{r,echo=TRUE,warning=TRUE}
0+1i ^ 2
sqrt(-1+0i)
exp(0+1i * pi)
sqrt(-1)        # NaN！sqrt 回傳跟輸入相同的型別
```

注意最後一行：拿到*數值*的 `-1`，`sqrt` 就用數值回答——而 √−1 的數值答案是 `NaN`，外加警告。拿到複數，它就用複數回答。

## 字元向量

字元物件是一對引號之間的所有文字——雙引號、單引號任選，或用反斜線跳脫：

```{r,echo=TRUE}
"hello"
'hello'
identical("\"hello\"", '"hello"')
identical('\'hello\'', "'hello'")
```

文字本身含雙引號時，用單引號包很方便（反之亦然）。更長的向量，照例用 `c`：

```{r,echo=TRUE}
numbers <- c("one", "two", "three", "four", "five")
numbers
```

## 符號

**符號**是指向其他物件的常數——也就是變數的名字。`x <- 1` 的意思是「在目前環境中，把符號 `x` 對應到值 1」。

以字母開頭、由字母、數字、句點、底線組成的名字可直接輸入——而且**大小寫有別**：

```{r,echo=TRUE}
x1 <- 1
X1 <- 2
x1
X1
x1.1 <- 1
x1.1_1 <- 1
```

## 反引號與保留字

帶特殊語法的符號要用**反引號**包起來才碰得到——查指派運算子的說明就是這樣寫（`` ?`<-` ``）；你甚至能（如果非要不可）造出怪名字：

```{r,echo=TRUE}
`1+2=3` <- "hello"
`1+2=3`
```

有些字是**保留字**，不能當符號用：`if`、`else`、`repeat`、`while`、`function`、`for`、`in`、`next`、`break`、`TRUE`、`FALSE`、`NULL`、`Inf`、`NaN`、`NA`、`NA_integer_`、`NA_real_`、`NA_complex_`、`NA_character_`、`...`，以及 `..1` 到 `..9`。

## 重新定義內建函式

不在保留字清單上的基本函式可以重新定義——連 `c` 都行：

```{r,echo=TRUE}
c
c <- 1
c
v <- c(1, 2, 3)   # 然而合併函式照樣能用！
v
```

```{r,include=FALSE}
rm(c)
```

R 能從語境判斷 `c(1, 2, 3)` 需要的是名為 `c` 的*函式*，於是找回原版。很聰明——但遮蔽內建名稱仍是混亂之源；實際寫程式請避免。

# 運算子

## 二元與一元運算子

**運算子**是一或兩個引數、不用括號就能寫的函式：

```{r,echo=TRUE}
1 + 19      # 加法
5 * 4       # 乘法
41 %% 21    # 餘數
20 ^ 1      # 次方
21 %/% 2    # 整數除法
```

一元運算子只收一個運算元——負號（`-7`）和求助（`?`）是熟悉的例子。

## 自訂運算子

自訂二元運算子，就是把雙變數函式指派給 `%文字%` 形式的名字：

```{r,echo=TRUE}
`%myop%` <- function(a, b) { 2*a + 2*b }
1 %myop% 1
1 %myop% 2
```

一些核心語言結構本身就是二元運算子：**指派**（左邊符號、右邊值）、**索引**（左邊符號、右邊索引），甚至**函式呼叫**（左邊函式、右邊引數——別被右括號騙了，技術上仍是二元運算子）：

```{r,echo=TRUE}
x <- c(1, 2, 3, 4, 5)
x[3]
max(1, 2)
```

## 運算順序

跟中學數學一樣（`1 + 2 × 5` 先乘後加），R 以固定的**優先序**規則消除歧義。由高到低大致是：函式呼叫與分組；索引與查值；算術；比較；公式；指派；求助。

| 運算子（依優先序） | 說明 |
|---|---|
| `( {` | 函式呼叫、分組 |
| `[ [[` | 索引 |
| `:: :::` | 命名空間存取 |
| `$ @` | 成分／槽位擷取 |
| `^` | 次方（右結合） |
| `- +` | 一元正負號 |
| `:` | 序列 |
| `%any%` | 特殊運算子 |
| `* /` | 乘、除 |
| `+ -` | 二元加、減 |
| `< > <= >= == !=` | 排序、比較 |
| `!` | 否定 |
| `& &&` | 且 |
| `| ||` | 或 |
| `~` | 公式 |
| `-> ->>` | 向右指派 |
| `=` | 指派（右結合） |
| `<- <<-` | 指派（右結合） |
| `?` | 求助 |

權威的最新清單：`help(syntax)`。

# 指派

## 一般指派與「屬性指派」

多數指派只是把物件繫結給符號：

```{r,echo=TRUE}
x <- 1
y <- list(shoes="loafers", hat="Yankees cap", shirt="white")
z <- function(a, b, c) { a ^ b / c }
v <- c(1, 2, 3, 4, 5, 6, 7, 8)
```

但 R 還允許**等號左邊放函式**——用稍加修改的新物件取代原物件：

```{r,echo=TRUE}
dim(v) <- c(2, 4)        # v 現在是 2x4 矩陣
v[2, 2] <- 10
formals(z) <- alist(a=1, b=2, c=3)
```

## 替換函式（Replacement Functions）

幕後的魔法：`fun(sym) <- val` 形式的敘述其實是以下寫法的語法糖——

```{r,eval=FALSE,echo=TRUE}
`fun<-`(sym, val)
```

它替換目前環境中繫結在 `sym` 上的物件。慣例上 `fun` 是該物件某個*屬性*的名字。自己定義名為 `myproperty<-` 的方法，R 就允許你寫 `myproperty(x) <- value`——你專屬的左式函式。

# 運算式的分組

## 分號與小括號

運算式可以一行一個，也可以同一行用分號隔開：

```{r,echo=TRUE}
x <- 1; y <- 2; z <- 3
```

**小括號**回傳括號內運算式的結果——優先序等同函式呼叫。事實上，括號分組等價於呼叫一個只回傳引數的恆等函式：

```{r,echo=TRUE}
2 * (5 + 1)
f <- function(x) x
2 * f(5 + 1)        # 同一回事
2 * 5 + 1           # 對照：預設的運算順序
```

## 大括號

**大括號**依序評估一串運算式（換行或分號分隔），只回傳最後一個：

```{r,echo=TRUE}
f <- function() { x <- 1; y <- 2; x + y }
f()
{ x <- 1; y <- 2; x + y }    # 大括號在函式外也能用
```

## 大括號不會建立環境

關鍵差異：**函式呼叫**會建立新環境；**大括號不會**——其內容在目前的環境中評估：

```{r,error=TRUE,echo=TRUE}
f <- function() { u <- 1; v <- 2; u + v }
f()
u                       # 外面找不到！
```

```{r,echo=TRUE}
{ u <- 1; v <- 2; u + v }
u                       # 有定義：大括號就在目前環境裡跑
v
```

內部而言，大括號記法是對 `` `{` `` 函式的呼叫——只是引數的評估方式跟一般函式不同。（作用域與環境：第八章。）

# 控制結構

## 條件敘述

形式為 `if (條件) 真分支 else 假分支`，或 `if (條件) 運算式`。因為分支*不一定會被評估*，`if` 的型別是 **special**：

```{r,echo=TRUE}
typeof(`if`)
if (FALSE) "this will not be printed"
if (FALSE) "this will not be printed" else "this will be printed"
x <- 10
if (is(x, "numeric")) x/2 else print("x is not numeric")
```

## 條件必須是純量；向量版請用 ifelse

`if` 的條件**不是**向量運算。書中年代，過長的條件會取第一個元素並警告；**現代 R（≥ 4.2）直接報錯**：

```{r,error=TRUE,echo=TRUE}
x <- 10
y <- c(8, 10, 12, 3, 17)
if (x < y) x else y
```

想逐元素選擇，用 `ifelse`：

```{r,echo=TRUE}
a <- c("a", "a", "a", "a", "a")
b <- c("b", "b", "b", "b", "b")
ifelse(c(TRUE, FALSE, TRUE, FALSE, TRUE), a, b)
```

## switch

依單一輸入回傳不同值，串一堆 `else if` 太囉嗦：

```{r,echo=TRUE}
switcheroo.if.then <- function(x) {
  if (x == "a")      "alligator"
  else if (x == "b") "bear"
  else if (x == "c") "camel"
  else               "moose"
}
```

`switch` 乾淨俐落地做同一件事——具名引數對應各輸入值，未具名引數是預設值：

```{r,echo=TRUE}
switcheroo.switch <- function(x) {
  switch(x, a="alligator", b="bear", c="camel", "moose")
}
switcheroo.if.then("a"); switcheroo.switch("a")
switcheroo.if.then("f"); switcheroo.switch("f")
```

## 迴圈：repeat

R 有三種迴圈結構。最簡單的 `repeat` 單純重複一個運算式——永遠重複，除非 `break`（`next` 則跳到下一輪）。印出 5 的倍數直到 25：

```{r,echo=TRUE}
i <- 5
repeat { if (i > 25) break else { print(i); i <- i + 5 } }
```

忘了寫 `break` 就是無窮迴圈——偶爾對互動式應用有用，否則就是蟲。

## 迴圈：while

`while (條件) 運算式` 在條件成立期間重複；`break` 與 `next` 同樣適用：

```{r,echo=TRUE}
i <- 5
while (i <= 25) { print(i); i <- i + 5 }
```

## 迴圈：for

`for (變數 in 序列) 運算式` 走訪向量（或串列）的每個元素：

```{r,echo=TRUE}
for (i in seq(from=5, to=25, by=5)) print(i)
```

兩個要記住的性質：

```{r,echo=TRUE}
for (i in seq(from=5, to=25, by=5)) i   # 1. 迴圈內不會自動印出，要自己 print()
i                                        # 2. 迴圈變數會洩漏到呼叫環境
```

跟條件式一樣，`repeat`、`while`、`for` 的型別都是 **special**——主體不一定會被評估。

## 迴圈的擴充：iterators 與 foreach

::: {.callout-note}
想念 Java 式的 iterator 或 foreach？CRAN 的外掛套件兩者都有——而且讓程式更容易平行化。
:::

**iterators**：`iter(obj, checkFunc=..., recycle=...)` 建立迭代器；`nextElem` 逐一取值（經 `checkFunc` 過濾），取盡時以「StopIteration」訊息停止：

```{r,error=TRUE,echo=TRUE}
library(iterators)
onetofive <- iter(1:5)
nextElem(onetofive); nextElem(onetofive); nextElem(onetofive)
nextElem(onetofive); nextElem(onetofive)
nextElem(onetofive)    # 取盡了
```

**foreach**：建立迴圈物件，再用 `%do%`（循序）或 `%dopar%`（平行——第二十六章）運算子實際執行：

```{r,echo=TRUE,message=FALSE}
library(foreach)
sqrts.1to5 <- foreach(i=1:5) %do% sqrt(i)
sqrts.1to5[1:3]
```

# 存取資料結構

## 四個存取運算子

| 語法 | 適用物件 | 說明 |
|---|---|---|
| `x[i]` | 向量、串列 | 依 `i` 取出元素——`i` 可為整數、字元（名稱）或邏輯向量。不允許部分比對。對串列回傳**串列**；對向量回傳向量。 |
| `x[[i]]` | 向量、串列 | 取出**單一**元素（`i` 為長度 1 的整數或字元）。可用 `exact=FALSE` 做部分名稱比對。 |
| `x$n` | 串列 | 取出名為 `n` 的元素。 |
| `x@n` | S4 物件 | 取出槽位 `n` 的值。 |

單、雙中括號的三個差異：`[[` 永遠回傳恰好一個元素，`[` 可能回傳多個；以*名稱*取值時，`[` 只做精確比對，`[[` 允許部分比對；對串列，`[` 回傳串列、`[[` 回傳元素本身。

## 以整數向量索引

```{r,echo=TRUE}
v <- 100:119
v[5]
v[1:5]
v[c(1, 6, 11, 16)]
v[[3]]              # 雙中括號：單一元素
```

**負整數代表排除**指定位置：

```{r,echo=TRUE}
v[-15:-1]           # 排除第 1 到 15 個元素
```

## 串列的整數索引

同樣的記法適用於串列：

```{r,echo=TRUE}
l <- list(a=1, b=2, c=3, d=4, e=5, f=6, g=7, h=8, i=9, j=10)
l[1:3]
l[-7:-1]
```

## 矩陣的整數索引

多維結構每個維度給一個索引——省略某維度就是整維全取：

```{r,echo=TRUE}
m <- matrix(data=c(101:112), nrow=3, ncol=4)
m
m[3]        # 單一索引：按底層向量的位置
m[3, 4]
m[1:2, 1:2]
m[1:2, ]
m[, 3:4]
```

## 維度簡化與 drop=FALSE

子集會自動**簡化到最合適的維度數**：形如矩陣的子集回傳矩陣、形如向量的回傳向量。用 `drop=FALSE` 關閉這個行為：

```{r,echo=TRUE}
a <- array(data=c(101:124), dim=c(2, 3, 4))
class(a[1, 1, ])
class(a[1, , ])
class(a[1:2, 1:2, 1:2])
class(a[1, 1, 1, drop=FALSE])
```

## 以索引替換與擴充

同一套記法也能**指派**——單格、區塊，甚至超出目前長度的位置（空隙補 `NA`）：

```{r,echo=TRUE}
m[1] <- 1000
m[1:2, 1:2] <- matrix(c(1001:1004), nrow=2, ncol=2)
m
v <- 1:12
v[15] <- 15
v
```

用因子當索引時，因子會被解讀成整數向量。

## 以邏輯向量索引

邏輯向量挑出 `TRUE` 的位置——比目標短時會**回收**：

```{r,echo=TRUE}
v <- 100:119
v[rep(c(TRUE, FALSE), 10)]
v[(v == 103)]          # 從向量本身算出遮罩
v[(v %% 3 == 0)]       # 3 的倍數
v[c(TRUE, FALSE, FALSE)]   # 回收的遮罩
```

串列也一樣：

```{r,echo=TRUE}
l[(l > 7)]
```

## 以名稱索引

串列元素可以命名；用 `$` 索引，或在單中括號裡放名稱向量：

```{r,echo=TRUE}
l <- list(a=1, b=2, c=3, d=4, e=5, f=6, g=7, h=8, i=9, j=10)
l$j
l[c("a", "b", "c")]
```

雙中括號收單一名稱——且獨家支援 `exact=FALSE` 的**部分比對**：

```{r,echo=TRUE}
dairy <- list(milk="1 gallon", butter="1 pound", eggs=12)
dairy$milk
dairy[["milk"]]
dairy[["mil"]]                  # 沒有精確相符：NULL
dairy[["mil", exact=FALSE]]     # 允許部分比對
```

## 巢狀串列的索引

串列套串列時，`[[` 可接受*向量*，逐層往下走：

```{r,echo=TRUE}
fruit <- list(apples=6, oranges=3, bananas=10)
shopping.list <- list(dairy=dairy, fruit=fruit)
shopping.list[[c("dairy", "milk")]]
shopping.list[[c(1, 2)]]
```

# R 程式碼風格規範

## 易讀的程式碼才好維護

風格不是語法，卻決定了別人（和未來的你）讀不讀得懂。書中採用 Google 的 R Style Guide；重點如下：

- **縮排：** 兩個空格，絕不用 Tab；在括號內，對齊到最內層括號。
- **空格：** 二元運算子兩側、逗號之後加單一空格；函式名與引數列之間不加。
- **區塊：** 左大括號 `{` 不獨佔一行；右大括號 `}` 獨佔一行；內層區塊縮排兩格。
- **分號：** 可省略時一律省略。
- **命名：** 物件用小寫單字、以句點分隔；函式名各單字字首大寫連寫，且最好是動詞。
- **指派：** 用 `<-`，不用 `=`。

還有——你不必把物件取名成 `field.goals` 或 `top.bacon.searching.cities`，那只是慣例。（現代社群多採用 *tidyverse style guide*，偏好 `snake_case`——選一種風格，貫徹到底。）

## 版權聲明

- **版權。** 本講義改編自 Joseph Adler 著、O'Reilly Media 出版之 *R in a Nutshell: A Desktop Quick Reference*（第二版）。原著作者與出版社保留一切權利。

- **僅限非商業用途。** 本教材僅供教學使用，不得用於商業營利。

- **標示出處。** 任何重製、散布或使用本教材，皆須妥善標註原始出處。
