---
title: "程式設計與應用"
subtitle: "第九章：函式"
author: "劉昱佑"
institute: "實踐大學"
date: "`r Sys.Date()`"
format: revealjs
smaller: true
theme: serif
footer: "R in a Nutshell: A Desktop Quick Reference"
logo: "logo.svg"
editor: source
bibliography: bib.bib
suppress-bibliography: true
slide-number: true
scrollable: false
transition: "none"
menu:
  useTextContentForMissingTitles: false
  hideMissingTitles: true
  side: 'left'
  titleSelector: 'h1'
title-slide-attributes:
  data-notes: ""
include-after-body:
  text: |
    <script>
    Reveal.on('ready', function() {
      var title = Reveal.getSlides()[0];
      if (title) {
        title.insertAdjacentHTML('beforeend',
          '<p style="font-size:0.5em; margin-top:1.5em;">' +
          '<a href="ch9.html"  style="color:#555;">[English version]</a>' +
          '</p>');
      }
    });
    </script>
---

```{r setup, include=FALSE}
knitr::opts_chunk$set(fig.align = "center")
```

# **打造自己的工具**

## function 關鍵字

`function` 關鍵字建立函式物件；指派給名稱與否都可以：

```{r,echo=TRUE}
square <- function(x) x ^ 2
square(12)
```

多個運算式的主體需要大括號；函式的值是最後求值的那個運算式：

```{r,echo=TRUE}
zscore <- function(v) {
  m <- mean(v)
  s <- sd(v)
  (v - m) / s
}
round(zscore(c(2, 4, 6, 8)), 2)
```

## 引數與預設值

```{r,echo=TRUE}
trim_mean <- function(v, trim = 0.1, digits = 2) {
  round(mean(v, trim = trim), digits)
}
trim_mean(c(1, 2, 3, 100))            # 使用預設值
trim_mean(c(1, 2, 3, 100), trim = 0.25)
```

- 引數比對順序：先精確名稱、再部分名稱、最後位置。
- 沒有預設值又沒被提供的引數，**只有主體真的用到它時**才會報錯——又是惰性求值。
- 預設值可以引用其他引數：`function(x, n = length(x))`。

## 點點點引數

省略號 `...` 吸收所有多出來的引數，並可原樣轉交：

```{r,echo=TRUE}
loud_plot_summary <- function(v, ...) {
  cat("n =", length(v), "\n")
  summary(v, ...)
}
loud_plot_summary(c(1, 5, 9, NA), na.rm = TRUE)
```

包裝函式（wrapper）正是靠這一招，把選項一路傳給 `plot()`、`mean()` 等函式，而不必逐一列舉。

## 回傳值

```{r,echo=TRUE}
sign_word <- function(x) {
  if (x > 0) return("positive")     # 明確的提早回傳
  if (x < 0) return("negative")
  "zero"                            # 隱含：最後的值
}
sign_word(-3); sign_word(0)
```

- `return()` 立即離開函式——適合寫前置防衛判斷。
- 否則最後求值的運算式就是回傳值；道地的 R 寫法仰賴這一點。
- `invisible(x)` 回傳值但不在主控台列印——`assign()` 與繪圖函式就是這麼做的。

## 函式作為引數

高階函式以函式為輸入。`sapply`/`lapply` 家族把函式套用到向量或串列上：

```{r,echo=TRUE}
sapply(1:5, sqrt)
lapply(list(a = 1:3, b = 4:6), mean)
```

`apply()` 沿矩陣的邊作用（1 = 列，2 = 欄）：

```{r,echo=TRUE}
m <- matrix(1:6, nrow = 2)
apply(m, 1, sum)     # 列總和
apply(m, 2, max)     # 欄最大值
```

`mapply()` 則把多個向量並行送進同一個函式。

## 匿名函式

只用一次的輔助函式，不必命名：

```{r,echo=TRUE}
sapply(1:5, function(i) i * (i + 1) / 2)

# 定義完當場套用
(function(x) x ^ x)(3)
```

R 4.1 起有更精簡的反斜線縮寫：

```{r,echo=TRUE}
sapply(1:5, \(i) i ^ 2)
```

匿名函式讓一次性的邏輯留在使用它的地方。

## 函式的性質

函式物件可以拆解成三部分：

```{r,echo=TRUE}
args(trim_mean)        # 可讀的簽名
formals(trim_mean)     # 引數與預設值（串列形式）
body(zscore)           # 程式碼
environment(zscore)    # 定義它的環境
```

這些零件甚至可以用程式*修改*——`body(f) <- ...`——偶爾有用，而且在聚會上永遠很炫。

## 引數驗證

健壯的函式會及早檢查輸入，並給出有用的錯誤訊息：

```{r,echo=TRUE,error=TRUE}
safe_log <- function(x) {
  stopifnot(is.numeric(x), all(x > 0))
  log(x)
}
safe_log(c(1, 10))
safe_log(-5)
```

- `stop("message")` 拋出錯誤；`warning()` 發出警告但繼續執行。
- `missing(arg)` 檢查呼叫者是否提供了某個引數。
- `match.arg()` 對照固定選項集合驗證引數。

## 版權聲明

- **版權聲明。** 本教材改編自 Joseph Adler 所著 *R in a Nutshell: A Desktop Quick Reference*（第二版，O'Reilly Media）。所有權利均由原作者與出版者保留。

- **僅供非商業用途。** 本教材嚴格限定用於教育目的，不得用於商業獲利。

- **適當標註出處。** 任何對本教材的重製、散布或使用，都必須適當標註原始出處。
