---
title: "程式設計與應用"
subtitle: "第九章：函式"
author: "劉昱佑"
institute: "實踐大學"
date: "`r Sys.Date()`"
format: revealjs
smaller: true
theme: serif
footer: "R in a Nutshell: A Desktop Quick Reference"
logo: "logo.svg"
editor: source
bibliography: bib.bib
suppress-bibliography: true
slide-number: true
scrollable: false
transition: "none"
menu:
  useTextContentForMissingTitles: false
  hideMissingTitles: true
  side: 'left'
  titleSelector: 'h1'
title-slide-attributes:
  data-notes: ""
include-after-body:
  text: |
    <script>
    Reveal.on('ready', function() {
      var title = Reveal.getSlides()[0];
      if (title) {
        title.insertAdjacentHTML('beforeend',
          '<p style="font-size:0.5em; margin-top:1.5em;">' +
          '<a href="ch9.html"  style="color:#555;">[English version]</a>' +
          '</p>');
      }
    });
    </script>
---

```{r setup, include=FALSE}
knitr::opts_chunk$set(fig.align = "center")
```

# **主力工人**

## function 關鍵字

函式評估輸入引數、回傳輸出值。定義語法是

```{r,eval=FALSE,echo=TRUE}
function(arguments) body
```

其中 *arguments* 是一組在主體內可用的符號名稱（可附預設值），*body* 是一個 R 運算式。大括號是慣例、不是必須——單一運算式可省略，以下兩種寫法等價：

```{r,echo=TRUE}
f <- function(x, y) x + y
f <- function(x, y) { x + y }
```

# 引數

## 預設值讓引數變成可選

給引數預設值，呼叫者就可以省略它；省略*必要*引數，錯誤要等函式真正**用到**它才出現：

```{r,error=TRUE,echo=TRUE}
f <- function(x, y) { x + y }
f(1, 2)
g <- function(x, y = 10) { x + y }
g(1)
g(1, 2)     # 覆寫預設值
f(1)        # 少了 y：等 `+` 需要它時才報錯
```

::: {.callout-note}
一個從不碰未初始化引數的函式可以正常執行。你甚至能自行偵測引數是否缺席——例如檢查 `as.list(match.call())` 裡對應項是否為 `NULL`——但實務上，**把預設值寫進簽名**：函式才清楚易讀。
:::

## 可變長度引數列：...

刪節號 `...` 的意思是「其餘所有引數」。兩大用途。其一，**把多餘引數轉傳**給另一個函式——這裡 `x` 之後的一切都流進 `summary`：

```{r,echo=TRUE}
v <- c(sqrt(1:100))
f <- function(x, ...) { print(x); summary(...) }
f("Here is the summary for v.", v, digits = 2)
```

（回想第七章：`...` 是特殊物件型別，*只能*在函式主體內操作。）

## 讀取 ... 裡的引數

其二，你可以自己**消化**這些可變引數：把 `...` 轉成串列。一個把所有引數加總的函式：

```{r,echo=TRUE}
addemup <- function(x, ...) {
  args <- list(...)
  for (a in args) x <- x + a
  x
}
addemup(1, 1)
addemup(1, 2, 3, 4, 5)
```

個別項目也能直接用 `..1`、`..2`……到 `..9` 取得。具名引數在主體內就是有效的符號（作用域：第八章）。

## 回傳值

明確的 `return` 跟其他語言一樣可用——但 R 本來就回傳**最後評估的運算式**，所以 `return` 常被省略：

```{r,echo=TRUE}
f <- function(x) { return(x^2 + 3) }
f(3)
f <- function(x) { x^2 + 3 }
f(3)
```

當明確寫出能讓程式更乾淨時（例如提早退出）再用它。

# 函式作為引數

## 高階函式：sapply

許多 R 函式接受*其他函式*當引數（例如建模函式接受「如何處理缺失值」的函式）。經典範例是 `sapply`：把函式套用到向量的每個元素：

```{r,echo=TRUE}
a <- 1:7
sapply(a, sqrt)
```

玩具範例——`sqrt(1:7)` 也辦得到——但許多有用的函式不接受多元素向量，`sapply` 能優雅地擴充它們。（整個摘要家族的親戚：第十二章。）

## 匿名函式

函式是物件，所以不一定需要名字。沒被命名就直接傳遞的函式叫**匿名函式**。最小示範——把引數函式套用在數字 3 上：

```{r,echo=TRUE}
apply.to.three <- function(f) { f(3) }
apply.to.three(function(x) { x * 7 })
```

直譯器怎麼讀：`f` 繫結到匿名的 `function(x) {x * 7}`；評估 `f(3)` 時 `x` 繫結到 3；主體回傳 `3 * 7 = 21`。

## 匿名函式配 sapply

日常用法：把一次性函式傳給 apply 家族：

```{r,echo=TRUE}
a <- c(1, 2, 3, 4, 5)
sapply(a, function(x) { x + 1 })
```

這個家族是**控制結構的真正替代品**。用迴圈逐元素平方 vs. 用 apply：

```{r,echo=TRUE}
v <- 1:20
w <- NULL
for (i in 1:length(v)) { w[i] <- v[i]^2 }
w
w <- sapply(v, function(i) { i^2 })
w
```

第二版直接道出意圖——把這個函式套到每個元素——而且還更快（第二十四章）。

## 直接套用匿名函式

匿名函式可以定義完當場呼叫——但函式物件**必須包在小括號裡**：

```{r,echo=TRUE}
(function(x) { x + 1 })(1)
```

為什麼？函式呼叫 `f(arguments)` 的結合力極強。不加括號的 `function(x) {x+1}(1)` 會默默定義出一個*主體*為 `{x+1}(1)` 的函式——而且不報錯，因為主體尚未被評估。是合法的 R，但幾乎肯定不是你想寫的。

# 函式的性質

## args 與 formals

想看函式接受哪些引數，`args` 回傳一個主體為 `NULL` 的函式物件：

```{r,echo=TRUE}
args(sin)
args(args)
args(lm)
```

想用程式*操作*引數列，用 `formals`：它回傳一個 **pairlist**——每個引數一對，沒有預設值的對應 `NULL`。（`formals` 只適用於 closure，不適用於內建函式。）

```{r,echo=TRUE}
f <- function(x, y=1, z=2) { x + y + z }
f.formals <- formals(f)
f.formals
f.formals$y
```

## 修改引數：formals<- 與 alist

`formals` 也能放在指派的**左邊**——就地修改預設值：

```{r,echo=TRUE}
f.formals$y <- 3
formals(f) <- f.formals
args(f)
```

便利函式 `alist` 用「定義函式的語法」建構引數列（注意：沒有預設值的引數仍要寫等號）：

```{r,echo=TRUE}
formals(f) <- alist(x=, y=100, z=200)
f
```

## body

主體同樣可讀可寫——它的型別是 `expression`，所以要指派 expression：

```{r,echo=TRUE}
body(f)
body(f) <- expression({x * y * z})
f
```

函式徹頭徹尾是資料：引數和主體都能被普通的 R 程式碼檢視與改寫。

# 引數順序與具名引數

## 提供引數的三種方式

函式內部以定義時的名稱存取引數：

```{r,echo=TRUE}
addTheLog <- function(first, second) { first + log(second) }
```

呼叫者有三種指定方式，按優先序比對：

```{r,echo=TRUE}
addTheLog(second=exp(4), first=1)   # 1. 完整名稱（最先比對）
addTheLog(s=exp(4), f=1)            # 2. 部分相符的名稱
addTheLog(1, exp(4))                # 3. 位置順序
```

一個限制：呼叫泛型函式時，攜帶分派物件的那個引數不能指名——其他引數照樣可以。

## 用完整名稱；部分比對會咬人

完整名稱多打幾個字，換來可讀性與零歧義。部分比對被**列為不建議**其來有自：

```{r,error=TRUE,echo=TRUE}
f <- function(arg1=10, arg2=20) {
  print(paste("arg1:", arg1))
  print(paste("arg2:", arg2))
}
f(arg=1)            # 歧義：報錯
f(arg=1, arg2=2)    # 現在 "arg" 只能指 arg1……
f(arg=1, arg1=2)    # ……轉眼它又變成指 arg2！
```

同一個前綴，因為其他引數的有無而落在不同引數上——無聲臭蟲的配方。

# 副作用

## 回傳值之外

每個函式都回傳值；有些*還*會改動其他環境的變數、繪圖、讀寫檔案、存取網路。這些額外行為叫**副作用（side effects）**。

最關鍵的副作用運算子是 `<<-`。`var <<- value` 會先在目前環境找 `var`，再到父環境、一路遞迴向上；若到達全域環境仍沒找到，指派就發生**在全域環境**：

```{r,error=TRUE,echo=TRUE}
rm(list = ls())
doesnt.assign.x <- function(i) { x <- i }
doesnt.assign.x(4)
x                                   # <- 留在局部：找不到
assigns.x <- function(i) { x <<- i }
assigns.x(4)
x                                   # <<- 逃到了全域環境
```

## 輸入輸出與繪圖

另外兩個副作用家族補完全貌：

- **輸入／輸出。** 從檔案或網路載入資料、把資料存檔——這些都是「回傳物件」之外的行為。完整討論在第十一章。
- **繪圖。** 繪圖函式可能回傳物件，但重點是畫出來的圖——在螢幕上或檔案裡。第十三、十四章詳述。

::: {.callout-tip}
**設計習慣：** 讓大多數函式保持*純粹*（無副作用），把副作用集中在少數命名清楚的地方。純函式更容易測試、重用與平行化。
:::

## 版權聲明

- **版權。** 本講義改編自 Joseph Adler 著、O'Reilly Media 出版之 *R in a Nutshell: A Desktop Quick Reference*（第二版）。原著作者與出版社保留一切權利。

- **僅限非商業用途。** 本教材僅供教學使用，不得用於商業營利。

- **標示出處。** 任何重製、散布或使用本教材，皆須妥善標註原始出處。
