---
title: "程式設計與應用"
subtitle: "第八章：符號與環境"
author: "劉昱佑"
institute: "實踐大學"
date: "`r Sys.Date()`"
format: revealjs
smaller: true
theme: serif
footer: "R in a Nutshell: A Desktop Quick Reference"
logo: "logo.svg"
editor: source
bibliography: bib.bib
suppress-bibliography: true
slide-number: true
scrollable: false
transition: "none"
menu:
  useTextContentForMissingTitles: false
  hideMissingTitles: true
  side: 'left'
  titleSelector: 'h1'
title-slide-attributes:
  data-notes: ""
include-after-body:
  text: |
    <script>
    Reveal.on('ready', function() {
      var title = Reveal.getSlides()[0];
      if (title) {
        title.insertAdjacentHTML('beforeend',
          '<p style="font-size:0.5em; margin-top:1.5em;">' +
          '<a href="ch8.html"  style="color:#555;">[English version]</a>' +
          '</p>');
      }
    });
    </script>
---

```{r setup, include=FALSE}
knitr::opts_chunk$set(fig.align = "center")
```

# **名字住在哪裡**

## 終於正式定義：環境

從第三章起我們一直繞著環境打轉；現在正式定義。**環境（environment）**是一個 R 物件，包含：

- 某個脈絡下可用的**符號**集合、
- 與這些符號關聯的**物件**（兩者合稱**frame**），以及
- 指向**父環境**的指標。

每個求值脈絡都關聯一個環境。解析符號時，R 先搜尋目前的環境；找不到就**遞迴往父環境搜尋**，直到找到為止。

# 符號

## 解析發生在建構當下

定義變數，就是在某個環境中把符號指派給值。用符號組裝物件時，R **在建構當下**就解析符號：

```{r,echo=TRUE}
x <- 1; y <- 2; z <- 3
v <- c(x, y, z)
v
x <- 10      # v 早已建好；改 x 毫無影響
v
```

## 延遲求值：quote 與 eval

把運算式 quote 起來、之後再求值，就能延遲符號解析——每次 `eval` 都以*當下*的值解析：

```{r,echo=TRUE}
x <- 1; y <- 2; z <- 3
v <- quote(c(x, y, z))
eval(v)
x <- 5
eval(v)
```

## Promise：delayedAssign

**promise** 把求值延到變數*第一次被使用*時：

```{r,echo=TRUE}
x <- 1; y <- 2; z <- 3
delayedAssign("v", c(x, y, z))
x <- 5
v          # 此刻才求值——用的是現在的 x
```

套件用 promise 讓物件「可見但不佔記憶體」。兩個遺憾：你無法檢測一個物件*是不是* promise，也查不到它是在哪個環境建立的。

# 操作環境

## 環境工具箱

環境也是物件（內部以雜湊表儲存符號對應——第二十四章會利用這點寫出高效程式）。詞彙表：

| 函式 | 說明 |
|---|---|
| `assign`／`get`／`exists` | 在環境中繫結、取得、檢查名稱 |
| `objects` | 環境中定義的所有名稱 |
| `remove`（`rm`） | 從環境移除物件 |
| `search` | 已附加套件的名稱——即父環境的鏈 |
| `searchpaths` | 已附加套件的路徑 |
| `attach`／`detach` | 把串列、資料框或資料檔加入／移出搜尋路徑 |
| `emptyenv` | 空環境——所有鏈的終點 |
| `parent.env` | 某環境的父環境 |
| `baseenv` | base 套件的環境 |
| `globalenv`／`.GlobalEnv` | 使用者工作空間 |
| `environment` | 函式的環境（不給引數：目前環境） |
| `new.env` | 全新的環境物件 |

## objects 與 rm

兩個日常呼叫——這裡有什麼、把它清掉：

```{r,echo=TRUE}
rm(list = ls())      # 先清空，從乾淨狀態開始
x <- 1; y <- 2; z <- 3
objects()
rm(x)
objects()
```

## 全域環境

每個工作階段都有一個存放你物件的新環境：**全域環境（global environment）**。出乎意料的是，它不是環境樹的根——而是搜尋路徑鏈上的*最後*一個。從 `.GlobalEnv` 沿著父環境走：

```{r,echo=TRUE}
e <- .GlobalEnv
while (environmentName(e) != environmentName(emptyenv())) {
  print(environmentName(parent.env(e))); e <- parent.env(e)
}
```

已附加的套件一字排開成為父環境，最後到 `base`，終點是**空環境**——唯一沒有父環境的環境，所有鏈都通向它。

# 環境與函式

## 函式呼叫會建立環境

呼叫函式會建立新環境，引數在其中繫結成符號。（用語言學行話說：R 是**詞法作用域（lexically scoped）**的語言。）

```{r,echo=TRUE}
env.demo <- function(a, b, c, d) { print(objects()) }
env.demo(1, "truck", c(1,2,3,4,5), pi)
```

只看得到引數——其他東西都住在父環境裡。並請牢記：函式的父環境是**它被建立的地方**，不是被呼叫的地方。在主控台定義的函式兩者恰好相同；來自套件的函式則不同。

## 呼叫堆疊

R 同時維護一個呼叫環境的**堆疊（stack）**（堆疊：只能從頂端加、從頂端拿——push 與 pop，像餐廳疊托盤）。每次呼叫推入一個環境；每次返回彈出一個。

| 函式 | 說明 |
|---|---|
| `sys.call` | 目前的函式呼叫（語言物件） |
| `sys.frame` | 呼叫環境 |
| `sys.nframe` | 目前 frame 的編號（在主控台為 0） |
| `sys.function` | 正在求值的函式 |
| `sys.parent` | 父 frame 的編號 |
| `sys.calls`／`sys.frames`／`sys.parents` | 整個堆疊的呼叫、環境、父 frame |
| `sys.on.exit` | 目前 frame 的 `on.exit` 運算式 |
| `sys.status` | 前三者打包成一個串列 |
| `parent.frame` | `sys.frame(sys.parent(n))`——父 frame |

為何在意？套件函式有時需要知道某符號**在呼叫端**的意義。建模函式正是如此：公式裡只有符號名、沒有資料，當你省略 `data` 引數時，模型函式就到呼叫環境裡找變數。

## 在別的環境求值：eval

`eval` 能在任意環境中評估運算式：

```{r,eval=FALSE,echo=TRUE}
eval(expr, envir = parent.frame(),
     enclos = if (is.list(envir) || is.pairlist(envir))
                parent.frame() else baseenv())
```

書中範例：一個計時包裝函式——記下開始時間、**在呼叫者的 frame 中**評估引數、再印出耗時：

```{r,echo=TRUE}
timethis <- function(...) {
  start.time <- Sys.time()
  eval(..., sys.frame(sys.parent(sys.parent())))
  end.time <- Sys.time()
  print(end.time - start.time)
}
```

## 計時示範

替一個逐格擴張向量的低效函式計時（主控台逐字稿）：

```{r,eval=FALSE,echo=TRUE}
create.vector.of.ones <- function(n) {
  return.vector <- NA
  for (i in 1:n) {
    return.vector[i] <- 1
  }
  return.vector
}
timethis(returned.vector <- create.vector.of.ones(10000))
## Time difference of 1.485959 secs
length(returned.vector)
## [1] 10000
```

計時很有趣；但*重點*是最後一行——指派發生**在呼叫環境裡**，所以事後 `returned.vector` 確實存在。（順帶一提：迴圈前先用 `length(return.vector) <- n` 預先配置，時間從約 1.5 秒掉到約 0.04 秒——第二十四章的預告。）

## 簡寫：evalq、eval.parent、local

`eval` 的三個方便包裝：

- `evalq(expr, ...)` ≡ `eval(quote(expr), ...)`——幫你 quote；
- `eval.parent(expr, n)` ≡ `eval(expr, parent.frame(n))`——在呼叫者處求值；
- `local(expr)` ≡ `eval(quote(expr), envir=new.env())`——在全新環境中求值。

用 `eval.parent` 能把計時函式寫得更短：

```{r,echo=TRUE}
timethis.b <- function(...) {
  start.time <- Sys.time()
  eval.parent(...)
  end.time <- Sys.time()
  print(end.time - start.time)
}
```

## 把資料當環境用：with 與 within

把資料框或串列當成環境，就能像用符號一樣直呼其中的元素名：

```{r,error=TRUE,echo=TRUE}
example.list <- list(a=1, b=2, c=3)
a + b + c                          # 工作空間裡沒有……
with(example.list, a + b + c)      # ……但 with() 找得到
within(example.list, d <- a + b + c)
```

`with(data, expr)` 評估並回傳**結果**；`within(data, expr)` 修改並回傳**資料**。

## attach 與 detach

`attach` 把一個「資料庫」——串列、資料框或 `save` 存的資料檔——的物件加入搜尋路徑；`detach` 移除：

```{r,eval=FALSE,echo=TRUE}
attach(what, pos = 2, name = deparse(substitute(what)),
       warn.conflicts = TRUE)
detach(name, pos = 2, unload = FALSE)
```

`pos` 是搜尋路徑位置，`name` 是附加資料庫的標籤（`detach` 時還會用到），`warn.conflicts` 控制名稱衝突警告，`unload` 控制是否卸載命名空間。

::: {.callout-warning}
**attach 請節制使用。** 多個資料框欄名相同時，會真的分不清某個名字指的是誰的欄位。建議改用 `transform` 修改資料框欄位、用 `with` 對資料框評估運算式。
:::

# 例外處理

## 錯誤與警告

不合法的運算式產生**錯誤（error）**；可疑的運算式產生**警告（warning）**：

```{r,error=TRUE,echo=TRUE}
12 / "hat"
if (c(TRUE, FALSE)) TRUE else FALSE
```

（第二個在書中年代只是警告；現代 R 已升格為錯誤。）為什麼在「環境」這章談例外？因為例外發生時，直譯器可能得放棄目前的函式、**到呼叫環境去發出例外訊號**——例外處理與環境密不可分。

## 發出訊號：stop、warning、message

告知使用者的三個層級，從致命到閒聊：

```{r,error=TRUE,echo=TRUE}
doWork <- function(filename) {
  if (file.exists(filename)) read.delim(filename)
  else stop("Could not open the file: ", filename)
}
doWork("file that doesn't exist")
```

```{r,warning=TRUE,echo=TRUE}
doNoWork <- function(filename) {
  if (file.exists(filename)) "la la la"
  else warning("File does not exist: ", filename)
}
doNoWork("another file that doesn't exist")
```

```{r,message=TRUE,echo=TRUE}
doNothing <- function(x) {
  message("This function does nothing.")
}
doNothing("another input value")
```

寫自己的程式時：讓工作失效的錯誤用 `stop`；呼叫者該知道的問題用 `warning`；單純報訊息用 `message`。

## 攔截：try

假設 `foo` 呼叫 `bar`，`bar` 偶爾失敗（例如打不開檔案），而 `foo` 想要*活下來*改做別的事。簡單的工具是 `try`，它把大部分機制藏了起來：

```{r,echo=TRUE}
res <- try({x <- 1}, silent=TRUE)
res
res <- try({open("file that doesn't exist")}, silent=TRUE)
res
class(res)
```

`try(expr, silent)` 評估 `expr`；失敗時回傳 class 為 `"try-error"` 的物件（除非 `silent=TRUE`，否則順便印出錯誤訊息）。

## 攔截：tryCatch

更有力的工具是 `tryCatch`：一個運算式、一組**處理器（handler）**、加一個收尾運算式：

```{r,eval=FALSE,echo=TRUE}
tryCatch(expression, handler1, handler2, ..., finally=finalexpr)
```

求值順序：先評估 `expression`；若出現**條件（condition）**（錯誤或警告），R 挑選引數類別與條件吻合的處理器；之後評估 `finally`——此時處理器已不再生效。小試一下：

```{r,echo=TRUE}
tryCatch({
  log(-1)
}, warning = function(w) "caught a warning",
   finally = message("done either way"))
```

## 版權聲明

- **版權。** 本講義改編自 Joseph Adler 著、O'Reilly Media 出版之 *R in a Nutshell: A Desktop Quick Reference*（第二版）。原著作者與出版社保留一切權利。

- **僅限非商業用途。** 本教材僅供教學使用，不得用於商業營利。

- **標示出處。** 任何重製、散布或使用本教材，皆須妥善標註原始出處。
