---
title: "程式設計與應用"
subtitle: "第十八章：統計檢定"
author: "劉昱佑"
institute: "實踐大學"
date: "`r Sys.Date()`"
format: revealjs
smaller: true
theme: serif
footer: "R in a Nutshell: A Desktop Quick Reference"
logo: "logo.svg"
editor: source
bibliography: bib.bib
suppress-bibliography: true
slide-number: true
scrollable: false
transition: "none"
menu:
  useTextContentForMissingTitles: false
  hideMissingTitles: true
  side: 'left'
  titleSelector: 'h1'
title-slide-attributes:
  data-notes: ""
include-after-body:
  text: |
    <script>
    Reveal.on('ready', function() {
      var title = Reveal.getSlides()[0];
      if (title) {
        title.insertAdjacentHTML('beforeend',
          '<p style="font-size:0.5em; margin-top:1.5em;">' +
          '<a href="ch18.html"  style="color:#555;">[English version]</a>' +
          '</p>');
      }
    });
    </script>
---

```{r setup, include=FALSE}
knitr::opts_chunk$set(fig.align = "center", fig.height = 4.2)
```

# **假設受審**

## 本章的形狀

「新藥贏過安慰劑嗎？」「改版賣得更多嗎？」「這個策略勝過指數嗎？」——立假設、設計實驗、收資料、做檢定。兩大半場：

- **連續資料**——常態理論檢定，以及無母數對應版本；
- **離散資料**——比例、二項試驗、列聯表。

::: {.callout-warning}
**書中的免責聲明在此同樣適用：** 本講義提醒你*何時*、*如何*在 R 裡跑各個檢定——但取代不了一門正規的統計課：公式從哪來、何時可安全使用。
:::

```{r,echo=TRUE,results='hide'}
# 本章用到的資料集
for (d in c("tires.sus", "field.goals", "SPECint2006",
            "mort06.smpl", "births2006.smpl")) {
  temp <- tempfile(fileext = ".rda")
  download.file(paste0("https://raw.githubusercontent.com/cran/nutshell/",
                       "master/data/", d, ".rda"), temp, mode = "wb")
  load(temp, envir = globalenv())
}
```

# 連續資料：常態理論檢定

## t.test：單樣本對假設平均

`t.test(x, y=NULL, alternative=c("two.sided","less","greater"), mu=0, paired=FALSE, var.equal=FALSE, conf.level=0.95)`——`y=NULL` 時把單一向量與 `mu` 比較；`var.equal` 在合併變異數與 Welch 法之間選擇。假設 H 型輪胎「應該」撐 9 小時：

```{r,echo=TRUE}
times.to.failure.h <- subset(tires.sus,
  Tire_Type=="H" & Speed_At_Failure_km_h==160)$Time_To_Failure
mean(times.to.failure.h)
t.test(times.to.failure.h, mu=9)
```

解讀：統計量 `t`、自由度、**p 值 0.4684**——對立假設（「真實平均 ≠ 9」）*不*成立；證據不足以說平均偏離 9。報表以 95% 信賴區間與樣本平均收尾。

## t.test：雙樣本

三種輪胎共享速度等級 S——理應壽命相同。先比 E 與 D、再比 E 與 B：

```{r,echo=TRUE}
times.to.failure.e <- subset(tires.sus,
  Tire_Type=="E" & Speed_At_Failure_km_h==180)$Time_To_Failure
times.to.failure.d <- subset(tires.sus,
  Tire_Type=="D" & Speed_At_Failure_km_h==180)$Time_To_Failure
times.to.failure.b <- subset(tires.sus,
  Tire_Type=="B" & Speed_At_Failure_km_h==180)$Time_To_Failure
t.test(times.to.failure.e, times.to.failure.d)
t.test(times.to.failure.e, times.to.failure.b)$p.value
```

E 對 D：95% 下顯著（p = 0.034）。E 對 B：不顯著（p = 0.164）——注意 R 從不替你*說*「顯著」，p 值要自己讀。

## t.test：公式介面

資料在資料框、組別在因子時：`t.test(formula, data, subset, na.action)`。球評老說戶外踢球更難——成功射門的距離有差嗎？

```{r,echo=TRUE}
good <- transform(
  field.goals[field.goals$play.type=="FG good", c("yards","stadium.type")],
  outside=(stadium.type=="Out"))
bad <- transform(
  field.goals[field.goals$play.type=="FG no", c("yards","stadium.type")],
  outside=(stadium.type=="Out"))
t.test(yards~outside, data=good)
```

室內平均長約一碼——不顯著（p = 0.26）。失手的（`data=bad`）：p = 0.23。整體嘗試：p = 0.12。球評們依舊拿不出證據。

## 成對資料

每個受試者兩筆觀測（前／後）就用**成對 t 檢定**：`paired=TRUE`。SPEC 的 CPU 基準測試替每台機器報告*基準*與*最佳化*兩個成績——按機器成對。單晶片雙核心系統：

```{r,echo=TRUE}
t.test(subset(SPECint2006, Num.Chips==1 & Num.Cores==2)$Baseline,
       subset(SPECint2006, Num.Chips==1 & Num.Cores==2)$Result,
       paired=TRUE)
```

壓倒性顯著——不意外：調校有用，而且交最佳化成績是自願的（調不好的多半就不交了）。

## 比較變異數：var.test 與 bartlett.test

- **`var.test(x, y, ratio=1, alternative=, conf.level=)`**（或公式形式）對兩個常態母體的變異數做 **F 檢定**。
- **`bartlett.test(x, g)`**（或公式）檢驗各組變異數是否同質。

```{r,echo=TRUE}
field.goals.inout <- transform(field.goals, outside=(stadium.type=="Out"))
var.test(yards~outside, data=field.goals.inout)
bartlett.test(yards~outside, data=field.goals.inout)
```

兩個 p 值都約 0.03：室內外的變異數差異*顯著*——平均沒差，散布有差。

## ANOVA：比較多組平均

**變異數分析**比較多組的平均（名字來自方法、不是結果！）。快速工具是 `aov(formula, data, projections=, qr=, contrasts=)`。2006 年美國死亡年齡按死因（`mort06.smpl`，作者從 CDC 檔案重編碼）：

```{r,echo=TRUE}
aov(age~Cause, data=mort06.smpl)
```

`model.tables(aov(...))` 印出各水準效果（意外事故比總平均少 21.4 歲、他殺少 40.1、阿茲海默多 13.8……）。更微妙的例子——孕期增重按出生月份：

```{r,echo=TRUE}
births2006.cln <- births2006.smpl[births2006.smpl$WTGAIN<99 &
                                  !is.na(births2006.smpl$WTGAIN),]
aov(WTGAIN~DOB_MM, births2006.cln)
```

## anova(lm(...))、oneway.test 與同伴

通常更好的路：先 `lm` 配適、再用 `anova` 取表——F 統計量與 p 值都在（大模型用 `update` 修改更省事；第二十章）：

```{r,echo=TRUE}
mort06.smpl.lm <- lm(age~Cause, data=mort06.smpl)
anova(mort06.smpl.lm)
```

- 變異數不等？`oneway.test(formula, data, var.equal=FALSE)`——Welch 思想的推廣。
- `aov` 的其他配件：`proj`（投影）、`TukeyHSD`（成對水準差的信賴區間）、`se.contrast`（對比的標準誤）。

## 成對 t 檢定

想知道*哪些*組不同、不只*有沒有*不同：`pairwise.t.test(x, g, p.adjust.method=, pool.sd=, paired=, alternative=)` 跑所有配對並校正多重檢定（預設 Holm 法）：

```{r,echo=TRUE}
pairwise.t.test(tires.sus$Time_To_Failure, tires.sus$Tire_Type)
```

C–L、D–L、D–E 無顯著差異；B–H、C–H、E–L 等則非常顯著……

## 檢驗常態性：shapiro.test

射門距離常態嗎？先用眼睛、再用 **Shapiro-Wilk 檢定**：

```{r,echo=TRUE}
par(mfcol=c(1, 2), ps=6.5)
hist(field.goals$yards, breaks=25)
qqnorm(field.goals$yards, pch=".")
par(mfcol=c(1, 1))
shapiro.test(field.goals$yards)
```

鐘形有了、Q-Q 也大致直線——但 p ≈ 10⁻¹²：很可能*不*常態。眼睛會騙人；檢定給數字。

## 任意分布：ks.test

**Kolmogorov-Smirnov 檢定**把向量與*任何*分布比較（`y` ＝資料向量、分布名稱或函數），或比較兩個向量：

```{r,echo=TRUE,warning=TRUE}
ks.test(field.goals$yards, pnorm)
ks.test(jitter(subset(SPECint2006, Num.Chips==1&Num.Cores==2)$Baseline),
        jitter(subset(SPECint2006, Num.Chips==1&Num.Cores==2)$Result))
```

「有同值」的警告本身就是線索——真常態的值幾乎不會撞值。（第二個檢定加 `jitter` 把警告壓掉。）基準與最佳化成績：不太可能來自同一分布（p = 0.012）。

## 相關檢定：cor.test

第十六章的 `cor` 給數字；`cor.test(x, y, alternative=, method=, exact=, conf.level=)`（或公式形式）給**顯著性**：

```{r,echo=TRUE}
cor.test(c(1,2,3,4,5,6,7,8), c(0,2,4,6,8,10,11,14))$p.value
cor.test(c(1,2,3,4,5,6,7,8), c(5,3,8,1,7,0,0,3))$p.value
```

把第十三章「毒物與肺癌」的關係送審：

```{r,echo=TRUE}
temp <- tempfile(fileext = ".rda")
download.file("https://raw.githubusercontent.com/cran/nutshell/master/data/toxins.and.cancer.rda",
              temp, mode = "wb")
load(temp)
with(toxins.and.cancer, cor.test(air_on_site/Surface_Area,
                                 deaths_lung/Population))
```

顯著的正相關（p = 0.0015）——但別跳到因果：工業州可能同時在收入、醫療、吸菸率，甚至死因填寫習慣上不同。

# 連續資料：無母數檢定

## wilcox.test

常態性可疑時，**等級式**檢定用一點檢定力換取穩健。Wilcoxon 檢定是 t 檢定的對應：統計量數遍所有配對中 y[j] < x[i] 的次數（分布相同時約一半）——沒有「單樣本對假設平均」的版本：

```{r,echo=TRUE,warning=TRUE}
wilcox.test(times.to.failure.e, times.to.failure.d)
wilcox.test(yards~outside, data=good)
```

對照 t 檢定的結果：E 對 D 在這裡*差一點點*不顯著（p = 0.0505）。有同值時改用常態近似（所以有警告）。

## kruskal.test 與 fligner.test

- **Kruskal-Wallis 等級和檢定**——無母數版 ANOVA：`kruskal.test(formula, data)`；
- **Fligner-Killeen（中位數）檢定**——無母數的變異數比較：`fligner.test(formula, data)`。

```{r,echo=TRUE}
kruskal.test(age~Cause, data=mort06.smpl)
fligner.test(age~Cause, data=mort06.smpl)
```

- 尺度參數的差異：**`ansari.test(x, y, ...)`**（Ansari-Bradley）與 **`mood.test(x, y, ...)`**（Mood）——皆有公式版。

# 離散資料

## prop.test：比較比例

`prop.test(x, n, p=NULL, alternative=, conf.level=, correct=)` 檢驗各組成功比例是否相同（或等於給定值）。射門*成功率*室內外一樣嗎？先建成功／失敗表（剔除 8 次中止與 24 次被攔阻）、轉置、送檢：

```{r,echo=TRUE}
field.goals.goodbad <- field.goals[field.goals$play.type=="FG good" |
                                   field.goals$play.type=="FG no", ]
field.goals.table <- table(field.goals.goodbad$play.type,
                           field.goals.goodbad$stadium.type)
field.goals.table.t <- t(field.goals.table[3:4,])
field.goals.table.t
prop.test(field.goals.table.t)
```

p = 0.31：Both／In／Out 三組成功率無顯著差異。

## binom.test：白努利試驗

一串只有兩種結果的相同試驗（丟硬幣）服從**二項**分布。`binom.test(x, n, p=0.5, alternative=, conf.level=)` 檢驗觀測到的成功次數。David Ortiz 2008 年打擊率 .264（416 打數 110 安）——若他「真實」是 .300 打者，打出 .264 以下的機率多大？

```{r,echo=TRUE}
binom.test(x=110, n=416, p=0.3, alternative="less")
```

p = 0.062：約 6%。注意：這個 p 值是「至少偏到這麼遠（往指定方向）」的機率——`alternative` 要讀仔細。

## fisher.test：精確的獨立性檢定

列聯表的假設是兩變數**獨立**。小表用 **Fisher 精確檢定**最好。引數：`x`（矩陣或因子）、`y`（`x` 為因子時的因子）、`workspace`、`hybrid`（>2×2 時用近似）、`or`（假設的勝算比）、`alternative`、`conf.int`／`conf.level`、`simulate.p.value`／`B`（蒙地卡羅）。2006 年 7 月的生產方式×性別：

```{r,echo=TRUE}
births.july.2006 <- births2006.smpl[births2006.smpl$DMETH_REC!="Unknown" &
                                    births2006.smpl$DOB_MM==7, ]
method.and.sex <- table(births.july.2006$SEX,
  as.factor(as.character(births.july.2006$DMETH_REC)))
method.and.sex
fisher.test(method.and.sex)
```

p 值極小：拒絕獨立——剖腹產率因性別而異（各性別中佔 46.7% 對 49.2%……更精確地說，勝算比 ≈ 0.91）。

## 雙胞胎的 fisher.test；chisq.test

只看雙胞胎，劇情反轉：

```{r,echo=TRUE}
twins.2006 <- births2006.smpl[births2006.smpl$DPLURAL=="2 Twin" &
                              births2006.smpl$DMETH_REC != "Unknown",]
method.and.sex.twins <- table(twins.2006$SEX,
  as.factor(as.character(twins.2006$DMETH_REC)))
fisher.test(method.and.sex.twins)$p.value
```

p = 0.67：獨立是合理的。Fisher 檢定在大表上很昂貴——主力替代品是**卡方檢定**：把樣本與假設的機率比較（`chisq.test(x, y=, correct=, p=, rescale.p=, simulate.p.value=, B=)`）：

```{r,echo=TRUE}
chisq.test(method.and.sex.twins)
chisq.test(twins.2006$DMETH_REC, twins.2006$SEX)$p.value   # 直接給因子也行
```

## chisq.test：適合度與高維表

按星期幾的出生數——若每天等可能（預設的 `p`），週末的短缺可能是巧合嗎？

```{r,echo=TRUE}
births2006.byday <- table(births2006.smpl$DOB_WK)
births2006.byday
chisq.test(births2006.byday)
```

斷然不是巧合（當然，樣本這麼大，*什麼*都顯著）。多維表也行——星期×月份：

```{r,echo=TRUE}
chisq.test(table(births2006.smpl$DOB_WK, births2006.smpl$DOB_MM))
```

- 三方交互作用：**`mantelhaen.test(x, y, z, ...)`**（Cochran-Mantel-Haenszel）。
- 二維表的對稱性：**`mcnemar.test(x, y, correct=)`**。

## friedman.test

**Friedman 等級和檢定**是雙因子 ANOVA 的無母數對應——`friedman.test(y, groups, blocks)`，或公式／表格形式：

```{r,echo=TRUE}
friedman.test(method.and.sex.twins)
```

與卡方的判決一致：兩個分布很可能獨立。

## 版權聲明

- **版權。** 本講義改編自 Joseph Adler 著、O'Reilly Media 出版之 *R in a Nutshell: A Desktop Quick Reference*（第二版）。原著作者與出版社保留一切權利。

- **僅限非商業用途。** 本教材僅供教學使用，不得用於商業營利。

- **標示出處。** 任何重製、散布或使用本教材，皆須妥善標註原始出處。
