---
title: "程式設計與應用"
subtitle: "第十九章：檢定力分析"
author: "劉昱佑"
institute: "實踐大學"
date: "`r Sys.Date()`"
format: revealjs
smaller: true
theme: serif
footer: "R in a Nutshell: A Desktop Quick Reference"
logo: "logo.svg"
editor: source
bibliography: bib.bib
suppress-bibliography: true
slide-number: true
scrollable: false
transition: "none"
menu:
  useTextContentForMissingTitles: false
  hideMissingTitles: true
  side: 'left'
  titleSelector: 'h1'
title-slide-attributes:
  data-notes: ""
include-after-body:
  text: |
    <script>
    Reveal.on('ready', function() {
      var title = Reveal.getSlides()[0];
      if (title) {
        title.insertAdjacentHTML('beforeend',
          '<p style="font-size:0.5em; margin-top:1.5em;">' +
          '<a href="ch19.html"  style="color:#555;">[English version]</a>' +
          '</p>');
      }
    });
    </script>
---

```{r setup, include=FALSE}
knitr::opts_chunk$set(fig.align = "center")
```

# **設計實驗**

## 你需要多少資料？

收資料之前，兩個問題決定實驗的命運：

- 要多少資料才能得到統計顯著的結果？
- 給定你*收得到*的資料量，偵測得到多強的效果？

R 的 `power.*` 家族兩者都能回答。詞彙：**顯著水準** ＝ 型一錯誤機率（偽陽性）；**檢定力（power）** ＝ 1 − 型二錯誤機率（1 − 偽陰性）。每個函式都會計算你留成 `NULL` 的那個參數。

## 實作範例：設計藥物試驗

測試抗憂鬱藥，以 HAMD 量表（0–48）度量憂鬱程度。假設標準差 8.9（出自 FDA 資料）、顯著水準 0.05、目標檢定力 0.95。每組 25 名受試者時，偵測得到多大的組間差異？

```{r,echo=TRUE}
power.t.test(power=.95, sig.level=.05, sd=8.9, n=25)
```

至少 **9.26** 分的 HAMD 差距。受試者加倍：

```{r,echo=TRUE}
power.t.test(power=.95, sig.level=.05, sd=8.9, n=50)
```

**6.48** 分就夠了。這就是實驗設計的實況：在花一毛錢收資料*之前*，先在樣本數與可偵測效果之間權衡。

# t 檢定設計

## power.t.test

```{r,eval=FALSE,echo=TRUE}
power.t.test(n = NULL, delta = NULL, sd = 1, sig.level = 0.05,
             power = NULL,
             type = c("two.sample", "one.sample", "paired"),
             alternative = c("two.sided", "one.sided"),
             strict = FALSE)
```

| 引數 | 說明 |
|---|---|
| `n` | *每組*觀測數 |
| `delta` | 真實的平均差 |
| `sd` | 真實標準差 |
| `sig.level` | 顯著水準（型一錯誤機率） |
| `power` | 1 − 型二錯誤機率 |
| `type` | 雙樣本／單樣本／成對 |
| `alternative` | 雙尾或單尾 |
| `strict` | 雙尾時採嚴格詮釋 |

`n`、`delta`、`sd`、`sig.level`、`power` 五者**給四個**；留 `NULL` 的第五個就是被計算的對象。

# 比例檢定設計

## power.prop.test

供以 `prop.test` 度量的實驗使用：

```{r,eval=FALSE,echo=TRUE}
power.prop.test(n = NULL, p1 = NULL, p2 = NULL, sig.level = 0.05,
                power = NULL,
                alternative = c("two.sided", "one.sided"),
                strict = FALSE)
```

`p1`／`p2` 是兩組的成功機率；其餘同前。一樣：`n`、`p1`、`p2`、`sig.level`、`power` 給四個、算 `NULL` 的那個。

## 棒球的情境數據是不是鬼扯？

ESPN 愛閃「兩出局二壘有人時 10 打數 3 安打」這種數據。假設某打者在某情境打 .300、其他情境打 .260——要多少情境打數才能讓 .300 顯著（α ＝ 0.05、檢定力 0.95、單尾）？

```{r,echo=TRUE}
power.prop.test(p1=.260, p2=.300, sig.level=0.05,
                power=.95, alternative="one.sided")
```

**超過 2,724 個打數**——還是每組。反過來問：n ＝ 10 時能做到什麼？

```{r,echo=TRUE}
power.prop.test(n=10, p1=.260, p2=.300, power=.95,
                sig.level=NULL, alternative="one.sided")$sig.level
power.prop.test(n=10, p1=.260, p2=.300, power=NULL,
                sig.level=.05, alternative="one.sided")$power
```

顯著水準 0.93，或檢定力 0.07。書中判決：多數情境數據是鬼扯——現在你能證明了。

# ANOVA 檢定設計

## power.anova.test

供以 ANOVA 分析的多組設計使用：

```{r,eval=FALSE,echo=TRUE}
power.anova.test(groups = NULL, n = NULL,
                 between.var = NULL, within.var = NULL,
                 sig.level = 0.05, power = NULL)
```

| 引數 | 說明 |
|---|---|
| `groups` | 組數 |
| `n` | 每組觀測數 |
| `between.var`／`within.var` | 組間／組內變異數 |
| `sig.level`／`power` | 同前 |

這裡七個參數要**給六個**；留 `NULL` 的那個被計算。

```{r,echo=TRUE}
power.anova.test(groups=4, between.var=1, within.var=3, power=.80)
```

::: {.callout-tip}
**每個實證專案都該養成的習慣：** 實驗*之前*先跑檢定力計算。它把一廂情願（「做完看看顯不顯著」）變成設計（「要偵測我們在乎的效果，每組需要 n 筆」）。
:::

## 版權聲明

- **版權。** 本講義改編自 Joseph Adler 著、O'Reilly Media 出版之 *R in a Nutshell: A Desktop Quick Reference*（第二版）。原著作者與出版社保留一切權利。

- **僅限非商業用途。** 本教材僅供教學使用，不得用於商業營利。

- **標示出處。** 任何重製、散布或使用本教材，皆須妥善標註原始出處。
