---
title: "程式設計與應用"
subtitle: "第十九章：檢定力分析"
author: "劉昱佑"
institute: "實踐大學"
date: "`r Sys.Date()`"
format: revealjs
smaller: true
theme: serif
footer: "R in a Nutshell: A Desktop Quick Reference"
logo: "logo.svg"
editor: source
bibliography: bib.bib
suppress-bibliography: true
slide-number: true
scrollable: false
transition: "none"
menu:
  useTextContentForMissingTitles: false
  hideMissingTitles: true
  side: 'left'
  titleSelector: 'h1'
title-slide-attributes:
  data-notes: ""
include-after-body:
  text: |
    <script>
    Reveal.on('ready', function() {
      var title = Reveal.getSlides()[0];
      if (title) {
        title.insertAdjacentHTML('beforeend',
          '<p style="font-size:0.5em; margin-top:1.5em;">' +
          '<a href="ch19.html"  style="color:#555;">[English version]</a>' +
          '</p>');
      }
    });
    </script>
---

```{r setup, include=FALSE}
knitr::opts_chunk$set(fig.align = "center")
```

# **設計實驗**

## 檢定力：被遺忘的量

檢定有兩種失敗方式：拒絕了為真的 $H_0$（**型一錯誤**，機率 $\alpha$），或漏掉真實存在的效果（**型二錯誤**，機率 $\beta$）。

::: {.callout-note}
**檢定力** $= 1 - \beta$：偵測到真實效果的機率。四個量彼此鎖死——樣本數 $n$、顯著水準 $\alpha$、效果量、檢定力。固定其中三個，第四個就被決定。
:::

檢定力分析回答每個實驗都要面對的規劃問題：**我需要多少觀測值？**

## power.t.test()

要以 80% 檢定力偵測 5 單位的差異（sd = 10），需要多少樣本？

```{r,echo=TRUE}
power.t.test(delta = 5, sd = 10, sig.level = 0.05, power = 0.80)
```

*每組*約 64 人。少給任何一個引數，R 就解出它：

```{r,echo=TRUE}
power.t.test(n = 30, delta = 5, sd = 10)$power
```

每組只有 30 人時，檢定力跌破五成——找到效果的機會跟擲銅板差不多。

## power.prop.test()

比較兩個比例——某改版能把轉換率從 10% 拉到 12% 嗎？

```{r,echo=TRUE}
power.prop.test(p1 = 0.10, p2 = 0.12, power = 0.80)
```

每組需要數千筆觀測：小基準上的小效果*很貴*。這一個計算就能避免 A/B 測試最常見的錯誤——訪客太少就急著下結論。

## power.anova.test()

比較多組平均時：

```{r,echo=TRUE}
power.anova.test(groups = 4,
                 between.var = 1, within.var = 9,
                 power = 0.80)
```

- `between.var` / `within.var` 編碼了效果量：各組平均相對於雜訊拉得多開。
- 總樣本數固定時，組數越多、每組越少——檢定力越低。

## 效果量與檢定力曲線

效果量是你必須*猜*的輸入——根據前導研究、過往文獻，或「值得在意的最小差異」。在合理範圍內畫出檢定力曲線：

```{r,echo=TRUE,out.width="65%"}
deltas <- seq(1, 10, 0.5)
pw <- sapply(deltas, function(d)
  power.t.test(n = 50, delta = d, sd = 10)$power)
plot(deltas, pw, type = "l", lwd = 2,
     xlab = "True difference", ylab = "Power (n = 50/group)")
abline(h = 0.8, lty = 2)
```

## 用模擬算檢定力

當設計超出現成公式的範圍，就模擬它（第十七章的工具箱）：

```{r,echo=TRUE}
set.seed(9)
one_run <- function(n, delta) {
  t.test(rnorm(n), rnorm(n, mean = delta))$p.value < 0.05
}
mean(replicate(2000, one_run(64, 5/10 * 10)))   # 與 power.t.test 相符
```

把 `rnorm()` 換成你真正的設計——不等組、偏態誤差、群聚資料——同一個迴圈照樣能量出檢定力。

## 規劃檢查清單

1. 決定 $\alpha$（通常 0.05）與目標檢定力（通常 0.80 以上）。
2. 指明**值得偵測的最小效果**——這是科學判斷，不是統計判斷。
3. 估計雜訊（標準差或基準比例）。
4. 用 `power.*.test()` 或模擬算出 $n$。
5. 為流失留餘裕——然後在偷看 p 值*之前*把資料收完。

檢定力不足的研究兩頭賠：漏掉真效果，而偶爾「顯著」的發現又會誇大效果。

## 版權聲明

- **版權聲明。** 本教材改編自 Joseph Adler 所著 *R in a Nutshell: A Desktop Quick Reference*（第二版，O'Reilly Media）。所有權利均由原作者與出版者保留。

- **僅供非商業用途。** 本教材嚴格限定用於教育目的，不得用於商業獲利。

- **適當標註出處。** 任何對本教材的重製、散布或使用，都必須適當標註原始出處。
