---
title: "程式設計與應用"
subtitle: "第一章：取得與安裝 R"
author: "劉昱佑"
institute: "實踐大學"
date: "`r Sys.Date()`"
format: revealjs
smaller: true
theme: serif
footer: "R in a Nutshell: A Desktop Quick Reference"
logo: "logo.svg"
editor: source
bibliography: bib.bib
suppress-bibliography: true
slide-number: true
scrollable: false
transition: "none"
menu:
  useTextContentForMissingTitles: false
  hideMissingTitles: true
  side: 'left'
  titleSelector: 'h1'
title-slide-attributes:
  data-notes: ""
include-after-body:
  text: |
    <script>
    Reveal.on('ready', function() {
      var title = Reveal.getSlides()[0];
      if (title) {
        title.insertAdjacentHTML('beforeend',
          '<p style="font-size:0.5em; margin-top:1.5em;">' +
          '<a href="ch1.html"  style="color:#555;">[English version]</a>' +
          '</p>');
      }
    });
    </script>
---

```{r setup, include=FALSE}
knitr::opts_chunk$set(fig.align = "center")
```

# **歡迎來到 R 的世界**

## 什麼是 R？

R [@rcore2024] 是一套自由、開源的統計運算與繪圖環境，源自貝爾實驗室開發的 S 語言 [@becker1988new]。在本課程中，「R」這個名字其實同時指涉好幾件事：

- 一種以資料為核心設計的**程式語言**；
- 執行該語言程式的**直譯器**（interpreter）；
- 用來繪製統計圖形的**繪圖系統**；
- 一個把直譯器、標準套件與使用者介面打包在一起的 Windows、macOS 或 Linux **桌面應用程式**。

本課程教科書為 *R in a Nutshell*（第二版）[@adler2012r]。第一章的目標非常實際：讓你的電腦裝好一份能用的 R。

## 為什麼選 R？

::: {.callout-note}
**R 在應用資料工作中獨佔鰲頭的三個理由。** 它完全免授權費、可在所有主流平台上執行，而且擁有龐大的外掛套件生態系，幾乎涵蓋所有發表過的統計方法。
:::

- R 由跨國的核心開發團隊維護，透過 **CRAN**（Comprehensive R Archive Network，R 綜合典藏網）發布。
- 由於原始碼公開，任何人都能檢視方法的實作細節——也能把 R 移植到新平台。這份開放性正是各大系統都有現成安裝檔的原因。
- 修這門課所需的一切軟體，花費恰好是零元。

# R 的版本

## 發布週期

- R 核心團隊按固定節奏發布正式版：教科書年代是一年兩次（春、秋）；現在則是每年春季推出一個 `x.y.0` 主要版本，之後以修補版（`x.y.1`、`x.y.2`……）修正錯誤。
- 版本編號遵循 **major.minor.patch** 格式，例如 `4.4.2`。
- 典型的新版本內容是錯誤修正、效能改善與少量新函式。真正動到*語言本身*的變更非常罕見，而且通常只涉及冷僻角落（書中舉的例子：R 2.5 改變了未完整初始化陣列中 `NA` 的型別）。

## 版本穩定性：為什麼不必擔心

- 教科書的程式碼是以 R **2.15.1**（2012 年）檢驗的。因為語言極其穩定，書中幾乎每個範例至今行為不變；凡是現代 R 有差異之處，本講義一律採用現代行為。
- 下載連結同理：檔名內嵌版本號（如 `R-4.4.2-win.exe`），你實際看到的名稱永遠比任何截圖或書本更新。**直接抓最新版即可。**
- 針對某個近期版本寫的程式碼，幾乎都能原封不動地在另一版本執行，相鄰版本的結果應該完全一致。

## 該用哪個版本？

- 本課程：用 CRAN 上**最新的正式版**。
- 隨時可以查看自己執行的版本：

```{r,echo=TRUE}
R.version.string
```

- 修補版號跟同學不同沒關係——本課程做的所有事情，結果都會一模一樣。

# 取得並安裝 R 執行檔

## 什麼是 binary？去哪裡找？

**Binary（執行檔）**指預先編譯好、下載即可執行的 R——這是各桌面平台最簡單的安裝途徑：

1. 造訪官方網站 <https://cran.r-project.org>，點選 *Download* 連結。
2. 下載連結會帶你到依國家排列的**鏡像站（mirror）**清單。CRAN 在全球設有副本；地理上近的鏡像站通常網路距離也近、速度快。現代的「0-Cloud」鏡像會自動把你導向合適的伺服器，是安全的預設選擇。
3. 挑選符合你作業系統的安裝檔並執行。

以下是各平台的注意事項——Windows 與 macOS 使用者通常自行下載安裝檔執行；Linux 使用者則建議交給套件管理系統。

## Windows

- 點 *Download R for Windows* → *base* → 執行 `.exe` 安裝檔。
- 安裝過程跟其他 Windows 軟體一樣：**有足夠權限就很簡單**，沒有就麻煩（公司或機房電腦常見）。
  - 最簡單的解法：以一般使用者身分，把 R 裝進**自己的檔案空間**（例如使用者目錄下）。
  - 或者改用系統管理員帳號安裝——之後安裝套件也得用同一帳號。
- 預設安裝位置在 `%ProgramFiles%\R`（通常是 `C:\Program Files\R\`），並在開始功能表建立 *R* 群組。
- 教科書年代 CRAN 只提供 32 位元 Windows 版；現在的安裝檔與 R 本身在現代機器上都是 64 位元，不必做任何選擇。

## macOS

- 點 *Download R for macOS*，選擇符合硬體的版本：
  - **Apple Silicon**（M 系列晶片）：`arm64` 安裝包。
  - **Intel** Mac：`x86_64` 安裝包。
- `.pkg` 安裝檔會把名為 **R** 的應用程式放進「應用程式」資料夾，並在命令列路徑加入 `R` 指令：下載、雙擊、照指示進行即可。
- 跟所有應用程式一樣需要足夠的權限——個人筆電只要記得自己的密碼；受管理的電腦可能得請管理者協助。
- 較舊的硬體或系統？CRAN 保留早期 R 版本的**舊版安裝檔**，可能更適合老系統。（書中年代為 OS X 10.4／10.5 提供不同的 universal binary——同樣的概念，早了二十年。）
- 若抓錯晶片版本，R 會拒絕啟動——不確定時查一下「關於這台 Mac」。

## Linux 與 Unix：套件管理系統

在 Linux 上最乾淨的途徑是發行版的**套件管理系統**：它會抓取 R、自動解決 R 需要的其他軟體，日後升級也只要一行指令。開始前請確認你知道 root 密碼或擁有 `sudo` 權限；否則需要系統管理員幫忙。

```{bash,eval=FALSE,echo=TRUE}
# Debian / Ubuntu
sudo apt-get update
sudo apt-get install r-base r-base-dev

# Fedora / Red Hat（書中年代的指令是 sudo yum install R.x86_64）
sudo dnf install R
```

- 日後更新同樣簡單：`sudo apt-get upgrade` 或 `sudo dnf update R` 就能升到最新打包版本。
- CRAN 自己也維護儲存庫，版本比多數發行版內建的更新；加入方式見 CRAN 的 Linux 說明頁。
- 順手裝 `r-base-dev`（或對應套件）很值得——它提供從原始碼編譯外掛套件所需的編譯器。

## Linux 與 Unix：手動下載安裝

如果你偏好手動（或沒有套件管理系統可用），也可以自行下載檔案安裝：

- CRAN 為多個發行版提供**預編譯套件**——Debian、Ubuntu、Fedora/Red Hat、SUSE——還有 Solaris 版本。
- Red Hat 系的工具是 RPM。書中範例：把 `R-2.15.1.fc10.i386.rpm` 下載到 `~/Downloads` 後，這樣安裝：

```{bash,eval=FALSE,echo=TRUE}
rpm -i ~/Downloads/R-2.15.1.fc10.i386.rpm
# Debian 系的對應指令：
# sudo dpkg -i r-base-core_*.deb
```

- **其他 Unix 系統**常有自己的管道——例如 FreeBSD 可透過 Ports 系統取得 R。安裝第三方軟體的方法請查閱系統文件。

# 從原始碼編譯 R

## 你該自己編譯 R 嗎？

在 Linux／Unix 上從原始碼編譯是標準做法——但在 Windows 或 macOS 上**不是**：過程棘手，對一般使用者好處有限：

- 不會省**空間**——編譯得先下載一堆輔助工具（包括 LaTeX）；
- 不會省**時間**——除非工具一應俱全而你的網路又奇慢無比；
- 唯一實質的好處是榨出額外**效能**，但實務上 R 的效能即使在很大的資料集上也很少成為瓶頸。

不過，「到處都*能*編譯」正是 R 得以登上各種冷門平台的原因——開放原始碼的直接好處。

## 經典編譯流程

給好奇的同學：在類 Unix 系統上編譯，遵循行之有年的儀式：

```{bash,eval=FALSE,echo=TRUE}
tar -xzf R-4.4.2.tar.gz
cd R-4.4.2
./configure
make
sudo make install
```

- `configure` 檢查系統並準備編譯設定；`make` 進行編譯；`make install` 把成品安裝到位。
- 教科書把細節留到後面講 R 內部運作的章節；最權威的說明請見 CRAN 上的手冊 *R Installation and Administration*。

# 收尾

## 檢查安裝是否成功

啟動 R，確認主控台有回應：

```{r,echo=TRUE}
1 + 1
sessionInfo()$R.version$version.string
```

看到合理的輸出，就表示安裝成功，可以進入第二章認識使用者介面了。

::: {.callout-tip}
**讓 R 保持最新。** 新版本發布時（CRAN 首頁會公告），升級步驟與安裝完全相同——在 Linux 上，套件管理系統還會自動幫你完成。
:::

## 版權聲明

- **版權。** 本講義改編自 Joseph Adler 著、O'Reilly Media 出版之 *R in a Nutshell: A Desktop Quick Reference*（第二版）。原著作者與出版社保留一切權利。

- **僅限非商業用途。** 本教材僅供教學使用，不得用於商業營利。

- **標示出處。** 任何重製、散布或使用本教材，皆須妥善標註原始出處。
