---
title: "程式設計與應用"
subtitle: "第一章：取得與安裝 R"
author: "劉昱佑"
institute: "實踐大學"
date: "`r Sys.Date()`"
format: revealjs
smaller: true
theme: serif
footer: "R in a Nutshell: A Desktop Quick Reference"
logo: "logo.svg"
editor: source
bibliography: bib.bib
suppress-bibliography: true
slide-number: true
scrollable: false
transition: "none"
menu:
  useTextContentForMissingTitles: false
  hideMissingTitles: true
  side: 'left'
  titleSelector: 'h1'
title-slide-attributes:
  data-notes: ""
include-after-body:
  text: |
    <script>
    Reveal.on('ready', function() {
      var title = Reveal.getSlides()[0];
      if (title) {
        title.insertAdjacentHTML('beforeend',
          '<p style="font-size:0.5em; margin-top:1.5em;">' +
          '<a href="ch1.html"  style="color:#555;">[English version]</a>' +
          '</p>');
      }
    });
    </script>
---

```{r setup, include=FALSE}
knitr::opts_chunk$set(fig.align = "center")
```

# **歡迎來到 R 的世界**

## 什麼是 R？

R [@rcore2024] 是一套自由、開源的統計運算與繪圖環境，源自貝爾實驗室開發的 S 語言 [@becker1988new]。在本課程中，「R」這個名字其實同時指涉好幾件事：

- 一種以資料為核心設計的**程式語言**；
- 執行這種語言的**直譯器**（interpreter）；
- 一套產生統計圖形的**繪圖系統**；
- 一個把直譯器、標準套件與使用者介面包裝在一起的桌面**應用程式**（Windows、macOS、Linux 皆有）。

本課程的教科書為 *R in a Nutshell*（第二版）[@adler2012r]。本章的目標非常實際：在你的電腦上裝好一份可以運作的 R。

## 為什麼選 R？

::: {.callout-note}
**R 在實務資料工作中勝出的三個理由：** 完全免費、跨所有主流平台，且擁有涵蓋幾乎所有統計方法的龐大套件生態系。
:::

- R 由跨國的核心開發團隊維護，透過 **CRAN**（Comprehensive R Archive Network）發佈。
- 由於原始碼公開，任何人都能檢視方法的實作細節，也能把 R 移植到新的平台上。
- 本課程所需的一切軟體，花費都是零元。

# R 的版本

## 發行週期

- R 核心團隊依固定節奏發佈版本：每年春季推出一個主要版本 `x.y.0`，之後陸續釋出修正錯誤的小版本（`x.y.1`、`x.y.2`……）。
- 版本號採 **major.minor.patch** 格式，例如 `4.4.2`。
- R 語言本身非常穩定，版本間的差異多半是錯誤修正、效能改善與少數新函式，所以為某個版本寫的程式碼，幾乎都能在其他版本原封不動地執行。
- 教科書是以相當舊的版本（2.15.1）撰寫的；書中的範例至今幾乎全數照常運作。少數現代 R 行為不同之處，講義一律以現代行為為準。

## 該用哪個版本？

- 本課程的答案：**CRAN 上最新的正式版**。
- 隨時可以查看自己執行的版本：

```{r,echo=TRUE}
R.version.string
```

- 你的修正版號與同學不同沒有關係——本課程的所有操作結果都會一致。

# 取得並安裝 R

## 去哪裡下載

R 已被移植到所有主流桌面平台，預先編譯好的安裝檔（binaries）是最省事的途徑：

1. 前往官方網站：<https://cran.r-project.org>。
2. CRAN 在世界各地設有**鏡像站**（mirror）。任何鏡像站都可以用，地理位置近的通常較快；預設的「0-Cloud」鏡像會自動把你導向合適的伺服器。
3. 點選符合你作業系統的下載連結並執行安裝程式。

::: {.callout-tip}
**檔名內含版本號。** 連結看起來像 `R-4.4.2-win.exe`——等你下載時數字一定又往前跑了。永遠直接拿最新的那個即可。
:::

## Windows

- 點 *Download R for Windows* → *base* → 執行 `.exe` 安裝程式。
- 預設設定即可：R 會安裝在 `C:\Program Files\R\`，並出現在開始選單中。
- 現代機器上安裝程式與 R 都是 64 位元，不需要做任何選擇。

```{r,eval=FALSE,echo=TRUE}
# 安裝完成後，從開始選單啟動「R x.y.z」，
# 或者更好：安裝 RStudio（第二章）改用它來操作。
```

## macOS

- 點 *Download R for macOS*，選擇符合你硬體的版本：
  - **Apple Silicon**（M 系列晶片）：`arm64` 安裝包。
  - **Intel** Mac：`x86_64` 安裝包。
- `.pkg` 安裝程式會在「應用程式」資料夾放入名為 **R** 的應用程式，並在路徑中加入命令列的 `R`。
- 如果裝錯架構，R 會無法啟動——不確定時請查看「關於這台 Mac」。

## Linux 與 Unix：套件管理系統

在 Linux 上，最乾淨的途徑是發行版的套件管理系統，它還會自動幫你更新 R：

```{bash,eval=FALSE,echo=TRUE}
# Debian / Ubuntu
sudo apt-get update
sudo apt-get install r-base r-base-dev

# Fedora / Red Hat
sudo dnf install R
```

- CRAN 自行維護的軟體庫通常比發行版內建的更新；加入方式見 CRAN 的 Linux 說明頁。
- 建議同時安裝 `r-base-dev`（或對應套件）——它提供從原始碼編譯外掛套件所需的編譯器。

## Linux 與 Unix：手動安裝

若沒有套件管理系統可用，還有兩條路：

- 從 CRAN 下載特定發行版的**預編譯安裝檔**，再以 `dpkg` 或 `rpm` 等工具手動安裝。
- **從原始碼編譯**：自 CRAN 下載原始碼壓縮檔，執行經典的編譯流程：

```{bash,eval=FALSE,echo=TRUE}
tar -xzf R-4.4.2.tar.gz
cd R-4.4.2
./configure
make
sudo make install
```

桌面環境幾乎用不到這招，但 R 之所以能登上各種冷門平台，靠的正是開放原始碼帶來的這種彈性。

## 檢查安裝結果

啟動 R，確認主控台有回應：

```{r,echo=TRUE}
1 + 1
sessionInfo()$R.version$version.string
```

若輸出正常，表示安裝成功，可以進入第二章——認識 R 的使用者介面。

## 版權聲明

- **版權聲明。** 本教材改編自 Joseph Adler 所著 *R in a Nutshell: A Desktop Quick Reference*（第二版，O'Reilly Media）。所有權利均由原作者與出版者保留。

- **僅供非商業用途。** 本教材嚴格限定用於教育目的，不得用於商業獲利。

- **適當標註出處。** 任何對本教材的重製、散布或使用，都必須適當標註原始出處。
