---
title: "程式設計與應用"
subtitle: "第二十三章：時間序列分析"
author: "劉昱佑"
institute: "實踐大學"
date: "`r Sys.Date()`"
format: revealjs
smaller: true
theme: serif
footer: "R in a Nutshell: A Desktop Quick Reference"
logo: "logo.svg"
editor: source
bibliography: bib.bib
suppress-bibliography: true
slide-number: true
scrollable: false
transition: "none"
menu:
  useTextContentForMissingTitles: false
  hideMissingTitles: true
  side: 'left'
  titleSelector: 'h1'
title-slide-attributes:
  data-notes: ""
include-after-body:
  text: |
    <script>
    Reveal.on('ready', function() {
      var title = Reveal.getSlides()[0];
      if (title) {
        title.insertAdjacentHTML('beforeend',
          '<p style="font-size:0.5em; margin-top:1.5em;">' +
          '<a href="ch23.html"  style="color:#555;">[English version]</a>' +
          '</p>');
      }
    });
    </script>
---

```{r setup, include=FALSE}
knitr::opts_chunk$set(fig.align = "center", fig.height = 4.2)
```

# **隨時間變動的資料**

## 時間序列為何特別

時間序列帶有**長期趨勢**與**週期型態**，是一般摘要統計量看不見的。分析它需要尊重*順序*與*落後（lag）*的工具。我們重訪第七章的火雞價格序列：

```{r,echo=TRUE}
temp <- tempfile(fileext = ".rda")
download.file("https://raw.githubusercontent.com/cran/nutshell/master/data/turkey.price.ts.rda",
              temp, mode = "wb")
load(temp)
```

# 自我相關

## acf 與 pacf

**自我相關函數**度量序列與自身過去（按落後）的相關——是季節性與循環的指紋：

```{r,eval=FALSE,echo=TRUE}
acf(x, lag.max = NULL, type = c("correlation", "covariance", "partial"),
    plot = TRUE, na.action, demean = TRUE, ...)
pacf(x, lag.max, plot, na.action, ...)   # 別名：type = "partial"
```

```{r,echo=TRUE,fig.height=3.6}
acf(turkey.price.ts, plot=FALSE)
```

- `acf` 預設畫圖；`plot=FALSE` 回傳數值。
- **`pacf`**（偏自我相關）——*扣除*較短落後影響後、某個落後的相關；有助於辨識 AR 模型的階數。

火雞序列在 12 個月落後呈強正自我相關、6 個月呈負——清楚的年度季節性。

# 時間序列模型

## 自我迴歸模型：ar

時間序列模型用過去值預測未來值。**自我迴歸（AR）**模型把每個值對其前值做迴歸——`ar` 甚至依 AIC 自動選階：

```{r,eval=FALSE,echo=TRUE}
ar(x, aic = TRUE, order.max = NULL, method = c("yule-walker","burg",
   "ols","mle","yw"), ...)
```

```{r,echo=TRUE}
turkey.price.ts.ar <- ar(turkey.price.ts)
turkey.price.ts.ar$order      # 依 AIC 選出的階數
```

- `aic=TRUE` 選階；`order.max` 設上限；`method` 選估計演算法。
- 配適好的物件會報告選定的階數與 AR 係數。

## 用 predict 預測

對 `ar` 物件呼叫 `predict` 投射未來值，附標準誤：

```{r,echo=TRUE}
turkey.forecast <- predict(turkey.price.ts.ar, n.ahead=12)
turkey.forecast$pred
```

```{r,echo=TRUE,fig.height=3.4}
ts.plot(turkey.price.ts, turkey.forecast$pred, col=c("black","blue"), lty=c(1,2))
```

## ARIMA 及其延伸

要更豐富的動態，**`arima`** 配適自我迴歸整合移動平均模型——階數 `(p, d, q)` 分別捕捉 AR 項、差分、MA 項；加上季節項即延伸為 **SARIMA**：

```{r,echo=TRUE}
turkey.arima <- arima(turkey.price.ts, order=c(1,0,0),
                      seasonal=list(order=c(1,0,0), period=12))
turkey.arima
predict(turkey.arima, n.ahead=6)$pred
```

輔助工具：`diff`（差分去趨勢）、`Box.test`（檢驗殘差自我相關）、`HoltWinters`（指數平滑）、`StructTS`（結構模型）、`decompose`／`stl`（把序列拆成趨勢、季節、餘項）。

::: {.callout-tip}
**Box-Jenkins 的節奏。** 畫出序列；看 `acf`／`pacf`；差分到定態；配 `arima`；確認*殘差*像白噪音（`acf`、`Box.test`）；再預測。現代的 `forecast` 與 `fable` 套件把這套大半自動化（`auto.arima`）。
:::

## 其他主題

書末指向前路：時間序列匯入更廣的分析——含落後預測變數的迴歸、波動度模型（GARCH，套件 `tseries`）、多變量序列（VAR）。`ts` 類別（第七章）是共同基礎；`zoo`、`xts` 等專門類別處理不規則間距與更豐富的日期索引。

## 版權聲明

- **版權。** 本講義改編自 Joseph Adler 著、O'Reilly Media 出版之 *R in a Nutshell: A Desktop Quick Reference*（第二版）。原著作者與出版社保留一切權利。

- **僅限非商業用途。** 本教材僅供教學使用，不得用於商業營利。

- **標示出處。** 任何重製、散布或使用本教材，皆須妥善標註原始出處。
