---
title: "程式設計與應用"
subtitle: "第五章：R 語言概觀"
author: "劉昱佑"
institute: "實踐大學"
date: "`r Sys.Date()`"
format: revealjs
smaller: true
theme: serif
footer: "R in a Nutshell: A Desktop Quick Reference"
logo: "logo.svg"
editor: source
bibliography: bib.bib
suppress-bibliography: true
slide-number: true
scrollable: false
transition: "none"
menu:
  useTextContentForMissingTitles: false
  hideMissingTitles: true
  side: 'left'
  titleSelector: 'h1'
title-slide-attributes:
  data-notes: ""
include-after-body:
  text: |
    <script>
    Reveal.on('ready', function() {
      var title = Reveal.getSlides()[0];
      if (title) {
        title.insertAdjacentHTML('beforeend',
          '<p style="font-size:0.5em; margin-top:1.5em;">' +
          '<a href="ch5.html"  style="color:#555;">[English version]</a>' +
          '</p>');
      }
    });
    </script>
---

```{r setup, include=FALSE}
knitr::opts_chunk$set(fig.align = "center")
```

# **R 的思考方式**

## 文法課開始

學電腦語言很像學外語（只是簡單得多）。觀光客背幾句常用語就能應付；第三章給你的就是那些常用語。但想*說得流利*，就得學文法——動詞變化、句型結構。本章是 R 的文法課，由四個概念撐起：

- 程式由**運算式**（expression）構成；
- 運算式操作**物件**（object）；
- 名稱是繫結到物件的**符號**（symbol）；
- 工作由**函式**完成——而函式本身也是物件。

掌握這四點，第六章的細部語法就會顯得理所當然，而非武斷的規定。

## 運算式

R 程式是一連串的**運算式**：指派、條件判斷、算術等等——每個都會求值並產生結果：

```{r,echo=TRUE}
x <- 1
if (1 > 2) "yes" else "no"
127 %% 10
```

運算式由物件與函式組成，彼此之間可用換行**或分號**分隔：

```{r,echo=TRUE}
"this expression will be printed"; 7 + 13; exp(0+1i*pi)
```

## 物件

所有 R 程式碼都在操作**物件**——電腦所表示的「東西」。數值向量、字元向量、串列、函式，全都是物件：

```{r,echo=TRUE}
c(1, 2, 3, 4, 5)                       # 數值向量（五個元素）
"This is an object too"               # 字元向量（一個元素）
list(c(1,2,3,4,5), "This is an object too", "this whole thing is a list")
function(x, y) { x + y }               # 函式也是物件
```

## 符號

正式地說，R 的變數名稱叫**符號**。把值指派給名稱，就是*在目前的環境中*把符號繫結到物件——而環境（有點套套邏輯地）定義為某個脈絡下已定義符號的集合：

```{r,echo=TRUE}
x <- 1     # 在目前環境中，把符號 "x" 繫結到物件 1
```

第八章會完整討論符號與環境；現在只要記得：名稱和名稱所指的東西，是兩個不同的物件。

# 函式

## 所有工作都由函式完成

**函式**接收輸入物件（**引數**）、回傳輸出物件。每一個敘述——設變數、做算術、跑迴圈——都能寫成函式呼叫。書中的示範從一個樸素的向量開始：

```{r,echo=TRUE}
animals <- c("cow", "chicken", "pig", "tuba")
animals[4] <- "duck"     # 修改第 4 個元素的正常寫法
animals
```

那個中括號指派其實*被剖析成*對函式 `[<-` 的呼叫。下面是等價的寫法：

```{r,echo=TRUE}
animals <- c("cow", "chicken", "pig", "tuba")
`[<-`(animals, 4, "duck")
```

（一個細微差異：這樣寫結果不會自動印出——但效果完全相同。）

## 為什麼要知道「一切都是函式呼叫」？

實務上你絕不會寫 `` `[<-`(animals, 4, "duck") ``——中括號好讀太多了。但知道背後有個函式，意味著你能**檢視它的程式碼**、**查它的說明頁**，或**為自己的類別寫同名方法**（第十章）。更多「漂亮寫法 vs 函式寫法」的對照：

```{r,echo=TRUE}
apples <- 3            # 漂亮的指派
`<-`(oranges, 4)       # 指派的函式寫法
apples + oranges       # 漂亮的算術
`+`(apples, oranges)   # 算術的函式寫法
if (apples > oranges) "apples are better" else "oranges are better"
`if`(apples > oranges, "apples are better", "oranges are better")
```

```{r,echo=TRUE}
x <- c("apple","orange","banana","pear")
x[2]                   # 漂亮的向量取值
`[`(x, 2)              # 取值的函式寫法
```

## 指派時物件會被複製

在指派敘述中，多數物件是**不可變的（immutable）**：R 複製的是物件本身，不是物件的參照。（不可變是好事——能避免一整類錯誤，例如多執行緒程式裡的競態。）

```{r,echo=TRUE}
u <- list(1)
v <- u
u[[1]] <- "hat"
u
v          # v 仍保有原值
```

向量、串列與多數基本物件都遵守這條規則。

## 函式呼叫也會複製

引數同樣會被複製。下面的函式把 `x` 的第 `i` 個元素設成 4——對外卻什麼也沒改變：

```{r,echo=TRUE}
f <- function(x, i) { x[i] = 4 }
w <- c(10, 11, 12, 13)
f(w, 1)
w          # 原封不動：w 被複製給了 x
```

技術上，直譯器複製了繫結在 `w` 上的物件，再把符號 `x` 繫結到副本；修改只發生在函式的脈絡裡。（可變物件與傳參照，要靠環境才辦得到——第八章。）

::: {.callout-note}
**語意 vs 效能。** R 的*行為彷彿*每次指派都複製，但實際上常常**就地修改**——例如 `v <- 1:100; v[50] <- 27` 並不複製向量。語意相同，速度好得多。細節見 *R Internals* 手冊。
:::

## R 裡一切皆物件

不只資料：**函式、符號、甚至運算式**都是物件。函式名稱其實是指向函式物件的符號（這層關係又存放在環境物件裡）。同一個符號可以這一刻是數字、下一刻是函式：

```{r,error=TRUE,echo=TRUE}
x <- 1
x
x(2)                     # x（還）不是函式
x <- function(i) i^2
x
x(2)
```

你甚至能用 R 程式碼建構新函式——原則上，可以寫出會改寫自身定義的函式。

# 特殊值

## NA：缺失值

`NA`（"not available"）代表**缺失值**——常見於載入的文字資料，也用來取代資料庫的 `NULL`。把結構撐大到原本沒定義的位置，新格子就填入 `NA`：

```{r,echo=TRUE}
v <- c(1, 2, 3)
length(v) <- 4
v
```

## Inf、-Inf 與 NaN

大到無法表示的數會變成**無限大**，帶正負號——除以零也是同樣下場：

```{r,echo=TRUE}
2 ^ 1024
- 2 ^ 1024
1 / 0
```

說不通的計算則得到 **`NaN`**（"not a number"）：

```{r,echo=TRUE}
Inf - Inf
0 / 0
```

## NULL

符號 `NULL` 永遠指向同一個特殊物件：**空物件**。

- 常當函式引數使用，意思是「沒有提供值」；有些函式也會回傳它。
- `NULL` 和 `NA`、`Inf`、`-Inf`、`NaN` **都不同**——它根本不是一個值，而是值的缺席。

```{r,echo=TRUE}
is.null(NULL)
```

# 型別轉換（Coercion）

## 自動轉型

用「不對的」型別呼叫函式，R 會嘗試**轉型（coerce）**讓呼叫照樣成功。兩種機制自動運作：

- **正式物件：** 泛型函式找不到完全吻合的方法時，會尋找能把物件轉成「有方法可用」型別的轉型方法（自訂方式見第十章）；
- **內建型別：** R 自動從較特定的型別轉向較一般的型別：

```{r,echo=TRUE}
x <- c(1, 2, 3, 4, 5)
typeof(x); class(x)
x[2] <- "hat"          # 一個字元值就把整個向量拉了過去
x
typeof(x); class(x)
```

## 轉型規則

- 邏輯值變成數字：`TRUE` → 1、`FALSE` → 0。
- 值會轉成**足以表示全部資訊的最簡型別**。
- 順序大致是：logical < integer < numeric < complex < character < list。
- `raw` 型別不會被轉成其他型別。
- 轉型時物件的**屬性會被丟棄**。
- 想在傳引數時抑制轉型，用 `I()`（即 `AsIs` 函式）包起來——見 `?AsIs`。

::: {.callout-note}
**為什麼這麼寬鬆？** 強型別語言（如 Java）遇到型別不符會丟例外、不會代為轉換。S 語言的設計者 John Chambers 回憶：早期 S「盡量讓各種情況都能動」，但後期較正式的結論是——*不分情況*自動把豐富型別轉成簡單型別，會產生令人困惑、因而不可信的結果。日常實務中——同型別的數值向量——轉型很少咬人。
:::

# R 直譯器

## 剖析、代換、求值

R 是**直譯式**語言：直譯器直接執行你的運算式，沒有編譯步驟（不像 C、C++、Java；像 LISP、Perl、JavaScript）。對每個運算式，直譯器會：

1. **剖析（parse）**：把語法糖轉譯成函式形式；
2. **代換（substitute）**：在適當處以物件代換符號；
3. **求值（evaluate）**：回傳一個物件——複雜運算式則遞迴進行。

例：輸入 `x <- 1` 會變成呼叫 `` `<-`(x, 1) ``——在目前環境把 1 繫結給 `x`，並回傳 1。

## 逐步看一個條件式

設 `x` 繫結為 1，考慮：

```{r,echo=TRUE}
x <- 1
if (x > 1) "orange" else "apple"
```

直譯器把整行剖析成 if-then-else 結構，先評估**條件** `(x > 1)`——為假——因此*從未評估* `"orange"`；它評估 `else` 之後的運算式並回傳 `"apple"`。在這類特殊情況下，**不是所有引數都會被評估**——這正是 `if` 不能是普通函式的原因。而主控台上運算式回傳的東西，一律交給 `print` 處理。

## .Internal 與 .Primitive

有些功能實作在 R 系統內部：

- 許多函式透過 **`.Internal`** 呼叫內部系統程式碼——例如繪圖主力：

```{r,echo=TRUE}
plot.xy
```

- 連 `.Internal` 的呼叫成本都嫌高的地方，函式就完全以 **`.Primitive`** 內部實作——只保留給少數效能攸關的基本功能：

```{r,echo=TRUE}
`<-`
```

# 觀察 R 如何運作

## quote：只剖析、不求值

因為 R 運算式就是 R 物件，你可以剖析（或部分求值）運算式並檢視結果。`quote()` 函式剖析引數但*不*求值，回傳一個**語言物件（language object）**：

```{r,echo=TRUE}
typeof(quote(if (x > 1) "orange" else "apple"))
quote(if (x > 1) "orange" else "apple")   # 語言物件的 print 方法不太有料……
```

## 剖析樹

……但把語言物件**轉成串列**，結構就現形了——這是運算式的剖析樹：

```{r,echo=TRUE}
as(quote(if (x > 1) "orange" else "apple"), "list")
```

對每個元素套用 `typeof`，替整棵樹貼標籤（這裡用 `lapply`——而且拜轉型之賜，`as` 其實可以省略）：

```{r,echo=TRUE}
lapply(as(quote(if (x > 1) "orange" else "apple"), "list"), typeof)
```

觀察：`else` 關鍵字在剖析中消失了；第一個元素是指向 `if` 函式的**符號**——所以連特殊語法都化成*函式名在前、引數在後*，跟任何呼叫一模一樣。常數的話，串列只有一項：`as.list(quote(1))`。

## 語法糖現形，以及 deparse

中括號查值 `x[2]` 和它的函式雙胞胎，剖析出*完全相同*的樹：

```{r,echo=TRUE}
as.list(quote(x[2]))
as.list(quote(`[`(x, 2)))
```

這個轉譯不可逆——兩者塌縮成同一棵樹——但 `deparse` 能把剖析樹轉回排版正確的 R 程式碼，而且選的是漂亮寫法：

```{r,echo=TRUE}
deparse(quote(x[2]))
deparse(quote(`[`(x, 2)))
```

::: {.callout-tip}
**讀完全書都帶著的工具：** `quote`、`substitute`、`typeof`、`class`、`methods` 讓你親眼看直譯器怎麼剖析與分派。R 的行為讓你吃驚時，它們就是你的顯微鏡。
:::

## 版權聲明

- **版權。** 本講義改編自 Joseph Adler 著、O'Reilly Media 出版之 *R in a Nutshell: A Desktop Quick Reference*（第二版）。原著作者與出版社保留一切權利。

- **僅限非商業用途。** 本教材僅供教學使用，不得用於商業營利。

- **標示出處。** 任何重製、散布或使用本教材，皆須妥善標註原始出處。
