---
title: "程式設計與應用"
subtitle: "第五章：R 語言概觀"
author: "劉昱佑"
institute: "實踐大學"
date: "`r Sys.Date()`"
format: revealjs
smaller: true
theme: serif
footer: "R in a Nutshell: A Desktop Quick Reference"
logo: "logo.svg"
editor: source
bibliography: bib.bib
suppress-bibliography: true
slide-number: true
scrollable: false
transition: "none"
menu:
  useTextContentForMissingTitles: false
  hideMissingTitles: true
  side: 'left'
  titleSelector: 'h1'
title-slide-attributes:
  data-notes: ""
include-after-body:
  text: |
    <script>
    Reveal.on('ready', function() {
      var title = Reveal.getSlides()[0];
      if (title) {
        title.insertAdjacentHTML('beforeend',
          '<p style="font-size:0.5em; margin-top:1.5em;">' +
          '<a href="ch5.html"  style="color:#555;">[English version]</a>' +
          '</p>');
      }
    });
    </script>
---

```{r setup, include=FALSE}
knitr::opts_chunk$set(fig.align = "center")
```

# **R 的思考方式**

## 整體圖像

第三章帶你逐句體驗 R；本章則是文法課。接下來第二部分的一切，都由四個概念組織起來：

- 程式由**運算式**（expression）構成；
- 運算式操作**物件**（object）；
- 名稱是繫結到物件的**符號**（symbol）；
- 工作由**函式**完成——而函式本身也是物件。

掌握這四點之後，第六章的細部語法會顯得理所當然，而非武斷的規定。

## 運算式

一支 R 程式是一連串依序求值的運算式：

```{r,echo=TRUE}
x <- 3 * 7          # 指派運算式
if (x > 20) "big" else "small"   # 連流程控制都會回傳值
```

- 運算式之間以換行或分號分隔。
- 大括號 `{ }` 能把多個運算式組成一個，整個區塊的值是最後一個運算式的值。
- 因為一切都會回傳值，運算式可以層層組合：`if` 可以嵌在函式呼叫裡，再嵌在指派中。

## 物件

運算式接觸到的每個值都是**物件**：向量、串列、函式、模型、環境。

```{r,echo=TRUE}
v <- c(8, 6, 7)
class(v)
attributes(matrix(1:6, 2, 3))
```

物件帶有**屬性**（attributes）——維度、名稱、類別等中繼資料——決定泛型函式如何對待它們。矩陣其實就是戴著 `dim` 屬性的向量。

## 符號

變數名稱本身也是物件：在某個環境中繫結到值的**符號**。

```{r,echo=TRUE}
fortune <- "When in doubt, make a data frame."
fortune
```

- 對符號 `fortune` 求值，就是查出它繫結到什麼。
- 繫結存放在**環境**（environment）中（第八章）；同一個名稱在不同環境裡可以繫結到不同的值。
- 這正是 R 能「把程式碼當資料」的原因：`quote(x + y)` 會回傳未求值的運算式，符號原封不動。

```{r,echo=TRUE}
quote(x + y)
```

## 函式

函式是接受**引數**、回傳**值**的物件：

```{r,echo=TRUE}
f <- function(x, y) {
  x + 2 * y
}
f(1, 10)
f(y = 1, x = 10)        # 引數可以用名稱指定
```

- 函式可以指派給變數、放進串列、傳給其他函式、當成結果回傳——這正是 R 作為*函數式*語言的特徵。
- 預設值讓引數變成選填：`function(x, base = 10)`。

## 指派時物件會被複製

R 的行為就像指派與傳遞引數都會**複製**物件，而不是共享參照：

```{r,echo=TRUE}
w <- c(1, 2, 3)
double_it <- function(z) { z <- z * 2; z }
double_it(w)
w                       # 原封不動
```

::: {.callout-note}
**傳值呼叫（call by value）。** 函式不可能不小心改壞你的資料；它操作的是自己的副本。（R 內部其實會延後實際複製，直到真的有修改發生，所以成本比想像中低。）
:::

## 一切皆物件

不只資料，語言自身的機制也由物件構成：

```{r,echo=TRUE}
class(mean)             # 函式是物件
class(quote(x + y))     # 未求值的程式碼是物件
formals(double_it)      # 函式的引數清單，本身就是資料
```

函式名稱只是指向函式物件的符號——所以才能寫 `apply(m, 1, mean)`：你傳遞的是函式本身。

## 特殊值

幾個特殊常數在實務資料工作中無所不在：

```{r,echo=TRUE}
NA + 1                  # NA：缺失值，會感染整個計算
1 / 0                   # Inf
-1 / 0                  # -Inf
0 / 0                   # NaN：非數
is.null(NULL)           # NULL：空物件
```

- `NA` 的意思是「未知」；多數摘要函式提供 `na.rm=TRUE` 跳過缺失值。
- `NULL` 的意思是「什麼都沒有」——`x$col <- NULL` 可以刪除一個欄位。

## 強制轉型

型別不符時，R 會依固定規則**強制轉型**（coerce），往較一般的型別移動：

```{r,echo=TRUE}
c(1, 2, TRUE)           # logical -> numeric
c(1, 2, "three")        # numeric -> character
as.numeric("3.14")      # 明確轉型
```

- 隱性轉型遵循 logical → integer → numeric → character 的階層。
- `as.*` 家族（`as.numeric`、`as.character`、`as.factor`……）可隨需轉型；`I()`（AsIs）能抑制不想要的轉換，例如建立資料框時。

## R 直譯器

R 是**直譯式**語言：運算式即時剖析、即時求值，沒有獨立的編譯步驟。

- 主控台因此成為可能——也因此 R 在緊湊迴圈上比編譯語言慢（第二十四章會介紹解方，包括內建的位元組碼編譯器）。
- 剖析（parsing）把文字變成運算式物件；求值（evaluation）走訪這些物件。兩件事你都可以自己做：

```{r,echo=TRUE}
ex <- parse(text = "7 * 6")[[1]]
eval(ex)
```

這種「程式碼即資料」的性質，支撐著 R 的公式記號、`quote()` 與大量的後設程式設計（metaprogramming）能力。

## 版權聲明

- **版權聲明。** 本教材改編自 Joseph Adler 所著 *R in a Nutshell: A Desktop Quick Reference*（第二版，O'Reilly Media）。所有權利均由原作者與出版者保留。

- **僅供非商業用途。** 本教材嚴格限定用於教育目的，不得用於商業獲利。

- **適當標註出處。** 任何對本教材的重製、散布或使用，都必須適當標註原始出處。
